---
title: Lineær regression
format: 
  revealjs:
    logo: "kubdatalab.png"
    css: webr-custom.css
engine: knitr
filters:
  - webr
---

## Hvad er det nu det er?

```{r echo = FALSE}
library(ggplot2)

set.seed(123)  # gør resultatet reproducerbart

n <- 50
a <- 42
b <- 47

x <- runif(n, 0, 10)            # tilfældige x-værdier
noise <- rnorm(n, mean = 0, sd = 20)  # tilfældig støj
y <- a * x + b + noise

data <- data.frame(x, y)

data |> ggplot(aes(x,y)) +
  geom_point()
```

Vi ved ikke hvad x og y er. Pointen er at det ser ud til at der er en lineær sammenhæng mellem
x og y. Når x stiger, stiger y også. Hvordan ser den lineære sammenhæng ud?

## En ret linie
Her har vi lagt en ret linie ind. Men er det den bedste? (spoiler: Det er den)
```{r echo = FALSE}
library(tidyverse)
library(tibble)
set.seed(123)

n <- 50; a <- 42; b <- 47

x <- runif(n, 0, 10)
noise <- rnorm(n, mean = 0, sd = 20)
y <- a * x + b + noise

data <- tibble(x, y)

# lineær model + forudsigelser + residualer
model <- lm(y ~ x, data = data)

data2 <- data |> 
  mutate(
    y_hat = predict(model),
    resid = y - y_hat,
    abs_resid = abs(resid)
  )

# vælg punktet med størst |residual|
point <- data2 |> 
  slice_max(abs_resid, n = 1, with_ties = FALSE)

data2 |> 
  ggplot(aes(x, y)) +
  geom_point() +
  geom_smooth(method = "lm", se = FALSE) 
```

Den beskriver en sammenhæng mellem x og y.

## Lineær regression

I husker måske at en ret linie kan beskrives som

$y = ax + b$

Opgaven er altså at finde den rette linie, beskrevet ved a og b, der 
bedst beskriver sammenhængen mellem x og y.

Hvordan gør vi det? 



## Lineær regression
Linien fortæller: Hvis x har en bestemt værdi, hvilken værdi burde y så have? 

```{r echo = FALSE}
set.seed(123)

n <- 50; a <- 42; b <- 47

x <- runif(n, 0, 10)
noise <- rnorm(n, mean = 0, sd = 20)
y <- a * x + b + noise

data <- tibble(x, y)

# lineær model + forudsigelser + residualer
model <- lm(y ~ x, data = data)

data2 <- data |> 
  mutate(
    y_hat = predict(model),
    resid = y - y_hat,
    abs_resid = abs(resid)
  )

# vælg punktet med størst |residual|
point <- data2 |> 
  slice_max(abs_resid, n = 1, with_ties = FALSE)

data2 |> 
  ggplot(aes(x, y)) +
  geom_point() +
  geom_smooth(method = "lm", se = FALSE) +
  geom_segment(
    data = point,
    aes(x = x, xend = x, y = y_hat, yend = y),
    colour = "red",
    linewidth = 1.2
  ) +
  geom_point(
    data = point,
    colour = "red",
    size = 3
  ) 
```

. . .  

Den værdi har y _ikke_. Forskellen kalder vi "residualen".

## Lineær regression

Alle punkterne har en residual.

En afvigelse fra den "sande" værdi.

Vi vil derfor skrive at:

$y = ax + b + \epsilon$

Den "bedste" linie er den hvor summen af residualerne, $\epsilon$, er mindst mulig.

. . . 

Der er en del sjusk i notationen både her, overalt på nettet og i eksamensopgaver, hvor vi skriver $y = ax + b$. Det er ikke korrekt, for $\epsilon$ mangler.

. . . 

$\hat{y} = ax + b$ er mere korrekt.



## Lineær regression

```{r echo = FALSE}
library(dplyr)
library(ggplot2)

set.seed(123)

n <- 50
a <- 42
b <- 47

x <- runif(n, 0, 10)
noise <- rnorm(n, mean = 0, sd = 20)
y <- a * x + b + noise

data <- tibble(x, y)

# lineær model
model <- lm(y ~ x, data = data)

data2 <- data |> 
  mutate(
    y_hat = predict(model),
    resid = y - y_hat,
    abs_resid = abs(resid)
  )

# punkt med største residual
point <- data2 |> 
  slice_max(abs_resid, n = 1, with_ties = FALSE)

# regressionskoefficienter
coefs <- coef(model)
eq_label <- paste0(
  "ŷ = ",
  round(coefs[2], 2),
  "x + ",
  round(coefs[1], 2)
)

data2 |> 
  ggplot(aes(x, y)) +
  geom_point() +
  geom_smooth(method = "lm", se = FALSE) +
  
  geom_segment(
    data = point,
    aes(x = x, xend = x, y = y_hat, yend = y),
    colour = "red",
    linewidth = 1.2
  ) +
  
  geom_point(
    data = point,
    colour = "red",
    size = 3
  ) +
  
  annotate(
    "text",
    x = point$x,
    y = (point$y + point$y_hat) / 2,
    label = paste0("residual = ", round(point$resid, 1)),
    colour = "red",
    hjust = -0.1
  ) +
  
  annotate(
    "text",
    x = min(data2$x),
    y = max(data2$y),
    label = eq_label,
    hjust = 0,
    vjust = 1,
    size = 5
  )
```

:::: evensmaller

Læg mærke til at residualen er negativ for det med rødt markerede punkt.  
Andre punkter har en positiv værdi.  

:::: {.fragment}

Hvad sker der hvis vi lægger dem alle sammen sammen?  

::::
:::: {.fragment}
Vi risikerer at resultatet bliver 0 - fordi summen af positive og negative tal kan risikere at blive 0.
::::
::::

## Lineær regression

Så vi kvadrerer residualerne og lægger dem sammen. 

. . . 

Den sum forsøger vi at minimere ved at vælge a og b.

. . . 

Derfor kalder vi også metoden
for "mindste kvadraters metode". Eller OLS - Ordinary Least Squares.

. . . 

Det kunne man gøre med papir, blyant, lineal og lommeregner. Det er der ingen der gider

. . . 

Så vi bruger funktionen `lm()`

## Det generelle eksempel

Hvis vi vil finde ud af hvordan x beskriver y, skriver vi:

lm(y ~ x, data = df)

Læs det som: y som funktion af x.

Den giver et output:

```{r}
lm(y ~ x, data = data)
```


## De enkelte dele

```{r echo = TRUE, eval = FALSE}
lm(y ~ x, data = data)
```

y er den afhængige variabel, x er den uafhængige. 

Eller:

y er responsvariabel, og x er forklarende. 

Der gemmer sig mere information!

## Outputtet

:::: evensmaller

Gem resultatet og kør funktionen "summary" på det gemte resultat:

```{r echo = TRUE}
lineær_model <- lm(y ~ x, data = data)
summary(lineær_model)
```

Hyppig eksamensopgave: Her er output af det I burde have svaret i opgave 1a). Hvilken regression er der tale om? Fortolk resultaterne.

Så lad os kigge på de enkelte dele, så vi ved hvad de dækker over.

::::

## Call og Residuals
:::: evensmaller
```{r echo = FALSE}
summary(lineær_model)
```

Call er den funktion vi faktisk kørte for at få dette resultat. Den er som regel redigeret væk.

Residuals er summary statistics på residualerne. Vi bruger dem til at tjekke modellen. De er som regel også redigeret væk.

::::

## Koefficienter - Estimate

:::: evensmaller
```{r echo = FALSE}
summary(lineær_model)
```

Estimaterne er koefficenterne i y = ax+b. Intercept er b, x er koefficienten der ganges på x værdien, her altså a.

Den model vi har bygget er altså:

$\hat{y} = 44.153 + 42.764x$

::::

## Koefficienter - Std. error

:::: evensmaller

```{r echo = FALSE}
summary(lineær_model)
```

Error er standardfejlen (i familie med SEM her dog ikke standarderror på "mean" men SE på 
estimatet)  
$H_0$ for hvert af estimaterne er at "Estimate = 0". Det spørgsmål vi som regel forsøger at finde svar på er - hvor meget betyder
"x" for værdien af "y". Eller: "Hvis alder stiger med 1 år, hvor mange mmHg stiger det systoliske blodtryk".  
Hvis estimatet på den koefficient er 0 - har alder så betydning for blodtrykket? Hvis koefficienten i virkeligheden er 0 - så har alder ingen betydning for blodtrykket. 

::::

## Koefficienter - t value

:::: evensmaller
```{r echo = FALSE}
summary(lineær_model)
```

t value er testværdien vi bruger til at afgøre om vi kan afvise $H_0$. Hvad viser den?

:::: {.fragment}
Hvor mange "Std. Error" ligger vores estimat fra 0?
::::
:::: {.fragment}
Vi finder den ved at dividere "Estimate" med "Std. Error"
::::
:::: {.fragment}
I kommer til at støde på to typer model- eller regressions output. (multipel) lineær og logistisk. At der står "t value" fortæller os at det er en lineær regression.
::::


::::


## Koefficienter - p-value

:::: evensmaller
```{r echo = FALSE}
summary(lineær_model)
```


Pr(>|t|) er p-værdien: Risikoen for at vi afviser $H_0$, selvom den faktisk er sand. Altså at vi afviser at estimatet i virkeligheden er 0 - og accepterer den alternative hypotese, at estimatet ikke er 0 (og at x derfor faktisk påvirker y).

Typisk: Større eller mindre end 0.05. 

Tæt sammenhæng mellem t-value og p-value! 
::::


## Populær ting i eksamensopgaver

:::: evensmaller

De der formulerer eksamensopgaver synes det er supersjovt at redigere en værdi ud af outputtet af en model og stille et spørgsmål der kræver at I har netop den værdi.

:::: {.fragment}
Husk: $\text{t value} = \frac{\text{Estimate}}{\text{Std. Error}}$
::::
:::: {.fragment}
p-værdien kan vi ikke beregne direkte. Mangler den i opgaven, bruger vi testværdien:  
$\frac{\text{Estimate}}{\text{Std. Error}}$  
og ser om den er større eller mindre end 1.96 (hvis vi tester på et 5% niveau)
::::
::::

. . . 

:::: tiny
Vi kan faktisk godt beregne p-værdien. Den er givet ved: `2*(1-pt(abs(`t value`), df))`

`pt` er `pnorm()` blot for t-fordelingen i stedet for normalfordelingen, og df er antallet af frihedsgrader i modellen.

Men det behøver vi ikke - test-værdien er rigeligt.

::::

## Resten

:::: tiny
```{r echo = FALSE}
summary(lineær_model)
```

Residual standard error er et estimat af standardafvigelsen af residualerne, $\epsilon$. Den _bliver_ brugt til noget. Men det behøver vi ikke bekymre os så meget om. De "48" frihedsgrader vi så lige før kan vi også aflæse her.

Multiple R-squared er den andel af variationen i y der forklares af modellen. 0.9786 er utroligt godt. 

Adjusted R-squared er R-squared, hvor vi korrigerer for at vi har lagt flere paramtre ind i modellen. Det har jeg ikke set i eksamensopgaver.

Modellen giver et svar på spørgsmålet: Hvad forventer vi at y ville være hvis x var "noget". Alternativet til den model ville være at 
vi svarede "gennemsnittet af alle y-værdierne" uanset hvad x var. F-statistic fortæller om vores modeler signifikant bedre end det. 

::::

## Hvor sikre er vi på estimaterne?

Vi får som regel lov at antage normalitet, og derfor:

$\text{estimate} \pm 1.96\cdot \text{Std. Error}$

. . . 
 
Skal vi være helt korrekte, skal vi beregne den kritiske værdi ud fra t-fordelingen, og kende antallet af frihedsgrader.

Så ville det blive:

`estimate + c(-1,1)*qt(1-0.025, df = 48)`

Det har jeg ikke set i nogen eksamensopgaver (endnu).

## Hvordan estimerer vi Y fra X?
:::: evensmaller
```{r echo = FALSE}
summary(lineær_model)
```

::::

Hvis x = 10, hvad forventer vi så y vil være?

. . . 

```{r echo = TRUE}
44.153 + 42.764*10
```


## En rigtig opgave
::::smaller
Vi får denne variabelliste:  
- episodes: Antal episoder med feber under graviditeten (før interview)  
- death: Fosterdød (ja = 1, nej = 0)  
- mage: Moderens alder ved interview  
- smoke: Rygning under graviditet (1=0 cigaretter/dag, 2=1-10 cigaretter/dag, 3 = 11+ cigaretter/dag)  
- alco: Antal genstande pr uge under graviditet  
- weight: Fødselsvægt i gram

Og skal undersøge en evt sammenhæng mellem fødselsvægt og rygning. Vi vil også se på indtagelse af
alkohol under graviditeten.

Hvilken type analyse vil du udføre for at undersøge den sammenhæng?
::::


## Hvilken type analyse?

Der er mange at vælge imellem. Men til eksamen er der to:

- Lineær regression
- Logistisk regression

. . . 

Hvis vi skal forudsige eller forklare noget der er kontinuert: Lineær

. . . 

Hvis vi skal forudsige eller forklare noget der er kategorisk: Logistisk

. . . 

Her skal vi forklare/undersøge/forudsige fødselsvægt. Den er kontinuær.

## Hvordan skal modellen så se ud?

Vi skal se på sammenhæng mellem fødselsvægt og rygning, samt indtagelse af alkohol under graviditeten. 

Så der er to forklarende variable

## Hov! To forklarende variable!!

:::: evensmaller

Når vi har mere end en forklarende variabel - kalder vi det for multipel lineær regression. 

:::: {.fragment}

Jeg har bemærket at modelbesvarelser kalder det hele for multipel lineær regression. Det kræver sådan set at der er mere end en forklarende variabel. Her har vi to, så det er faktisk multipelt.
::::
:::: {.fragment}

Hvad var det?
::::
:::: {.fragment}
Ja, det er når der er mere end en forklarende variabel. Indtil videre har vi set på:

`lm(y~x, data = data)`
::::
:::: {.fragment}
Nu skal vi have en der er mere kompleks:

`lm(y~x+z, data = data)`
::::
:::: {.fragment}
Den kan vi ikke tegne eller plotte. Men ellers fungerer det fuldstændigt som før, vi får blot flere estimater, for nu er modellen jo:

$\hat{y} = ax + bz + c$
::::
:::: {.fragment}
Eller mere generelt:

$\hat{y} = \beta_0 + \beta_1x + \beta_2z$
::::

::::


## Mer hov!

Mors rygning under graviditeten

:::: {.fragment}
smoke: Rygning under graviditet (1=0 cigaretter/dag, 2=1-10 cigaretter/dag, 3 = 11+ cigaretter/dag)  
::::
:::: {.fragment}
Det er jo ikke kontinuært. Hvordan så?
::::
:::: {.fragment}
`lm` klarer det fint. Vi skal blot huske at fortælle funktionen at `smoke` er en kategorisk variabel. Det gør vi ved at pakke variablen ind i funktionen `factor()`
::::
:::: {.fragment}
Men så bliver det heller ikke mere kompliceret (i de eksamensopgaver jeg har set)
::::

## Kategoriske variable

Variable der kun kan tage èn af flere værdier. 

De kan være ordnede - så de ligger i en bestemt rækkefølge. Det gør de her, 1 er mindre rygning end 2, som igen er mindre rygning end 3. Der behøver ikke være en "god-dårlig" betydning i det. 

De kan også være uordnede - så er rækkefølgen ligegyldig. Det kunne være mand-kvinde. 

Det væsentligste er at enten er man i en kategori. Eller også er man i en anden.

## Opgaven fortsætter

Angiv relevant R-kode med brug af de variabelnavne vi har fået. 

Hvilken R-kode skriver vi så?

. . . 

`lm(weight ~ factor(smoke) + alco, data = data)`

. . . 

Vi husker at forklare at det er med `smoke`, mors rygestatus, som forklarende/uafhængig kategorisk variabel. Og `alco`, mors alkoholindtag under graviditeten som forklarende/uafhængig kontinuært variabel, og fødselsvægt som den afhængige kontinuærte variabel.

. . . 

:::: tiny

I den virkelige verden ville vi sørge for at de variable i `data` der er kategoriske, optræder som kategoriske variable i `data`. Her skriver vi `factor(smoke)` fordi vi ikke ved om `smoke` optræder som kategorisk variabel i datasættet. Og for at vise at vi har forstået at den skal være kategorisk i modellen.

::::

## Næste delspørgsmål

Vi får oplyst at dette er resultatet af den korrekte analyse.
```{r echo = FALSE}
library(tidyverse)
library(gt)

tribble(~Term, ~Estimate, ~`Std. Error`, ~`t value`, ~`Pr(>|t|)`,
"(Intercept)", "3613.623", "7.108", "508.372", "<2e-16***",
"factor(smoke)2", "-127.377", "15.757", "", "",
"factor(smoke)3", "-194.897", "17.519", "-11.125", "<2e-16***",
"alco", "1.045", "6.075", "0.172", "0.863"
) |> 

  gt() |> 
  cols_label(
    Term = "",
    Estimate = "Estimate",
    `Std. Error` = "Std. Error",
    `t value` = "t value",
    `Pr(>|t|)` = "Pr(>|t|)"
  ) |> 
  cols_align(
    align = "left",
    everything()
  ) |> 
    
  tab_options(
    # Ydre kanter
    table.border.top.width = px(0),
    table.border.bottom.width = px(0),

    # Overskrift og kolonneetiketter
    heading.border.bottom.width = px(0),
    column_labels.border.top.width = px(0),
    column_labels.border.bottom.width = px(0),

    # Krop: ingen vandrette linjer
    table_body.hlines.width = px(0),
    table_body.border.bottom.width = px(0),

    # Gruppe-linjer (hvis nogen)
    table_body.border.top.width = px(0),
    row_group.border.top.width = px(0),
    row_group.border.bottom.width = px(0)
  ) |> 
  opt_table_font(
      font = list(google_font("Courier Prime"), default_fonts()))
```

Hvad mangler - og hvad skulle der stå?

. . . 

```{webr-r}
#| context: interactive
#| layout: horizontal
#| autorun: false

```

. . . 

Er det signifikant?

. . . 

Testværdiens absolutte værdi er >1.96 og Estimate for `factor(smoke)2` er derfor signifikant på et $\alpha = 0.05$ niveau.

## Hvordan tolker vi ellers tallene?
:::: reallysmall
```{r echo = FALSE}
library(tidyverse)
library(gt)

tribble(~Term, ~Estimate, ~`Std. Error`, ~`t value`, ~`Pr(>|t|)`,
"(Intercept)", "3613.623", "7.108", "508.372", "<2e-16***",
"factor(smoke)2", "-127.377", "15.757", "", "",
"factor(smoke)3", "-194.897", "17.519", "-11.125", "<2e-16***",
"alco", "1.045", "6.075", "0.172", "0.863"
) |> 

  gt() |> 
  cols_label(
    Term = "",
    Estimate = "Estimate",
    `Std. Error` = "Std. Error",
    `t value` = "t value",
    `Pr(>|t|)` = "Pr(>|t|)"
  ) |> 
  cols_align(
    align = "left",
    everything()
  ) |> 
    
  tab_options(
    # Ydre kanter
    table.border.top.width = px(0),
    table.border.bottom.width = px(0),

    # Overskrift og kolonneetiketter
    heading.border.bottom.width = px(0),
    column_labels.border.top.width = px(0),
    column_labels.border.bottom.width = px(0),

    # Krop: ingen vandrette linjer
    table_body.hlines.width = px(0),
    table_body.border.bottom.width = px(0),

    # Gruppe-linjer (hvis nogen)
    table_body.border.top.width = px(0),
    row_group.border.top.width = px(0),
    row_group.border.bottom.width = px(0)
  ) |> 
  opt_table_font(
      font = list(google_font("Courier Prime"), default_fonts()))
```

Intercept er vores "referencegruppe". Den forventede fødselsvægt når smoke = 1 (ingen rygning), og alco = 0.  

:::: {.fragment} 
Altså for børn af ikke-rygende mødre, der drikker 0 genstande alkohol pr uge.   
::::
:::: {.fragment}
smoke = 1 er referenceværdien for smoke. Fordi den står først. Vi kan  tvinge modellen til at vælge en anden referencegruppe, 2 fx.
::::
:::: {.fragment}

Hvis mor var i smoke = 2 kategorien, så estimerer vores model at den forventede fødselsvægt er 127 gram lavere, alt andet lige.
::::
:::: {.fragment}

Hvis mor var i smoke = 3 kategorien, så estimerer modellen at den forventede fødselsvægt er 195 gram lavere, alt andet lige.
::::
:::: {.fragment}

Bemærk at Estimate på factor(smoke)2 og factor(smoke)3 ikke skal lægges sammen.
::::
:::: {.fragment}

For hver enhed `alco` stiger, stiger den forventede fødselsvægt, alt andet lige, med ca 1 gram.
::::


::::

## Sammenfattende
:::: evensmaller
Estimatet for fødselsvægt er signifikant lavere for børn af rygende mødre. Effekten er større når der ryges mere. Der findes ikke evidens for en sammenhæng mellem alkoholforbrug og fødselsvægt.

Ryges der 1-10 cigaretter pr dag under graviditeten estimeres det at fødselsvægten er 127 gram lavere med et 95% KI på 

:::: {.fragment} 

```{r echo = TRUE}
-127.377 + c(-1,1) * 1.96 * 15.757
```

::::
:::: {.fragment}

Ryges der mere end 10 cigaretter om dagen estimeres fødselsvægten til at være 195 gram lavere med et 95% KI på:

::::
:::: {.fragment}

```{r echo  = TRUE}
-194.897 + c(-1,1) * 1.96 * 17.519
```

Ved fastholdt alkoholindtag. 

::::
:::: {.fragment}

Estimatet på alkoholindtagets påvirkning af fødselsvægten indikerer at den, alt andet lige, stiger med 1 gram pr. genstand mor har drukket om ugen. Estimatet er dog ikke statistisk signifikant, og vi kan ikke afvise null-hypotesen.

::::
::::

## Prædiktion

Hvad forventer vi fødselsvægten vil være, hvis mor har røget 20 cigaretter om dagen og drukket 16 genstande alkohol om ugen under graviditeten?

. . .

```{r echo = FALSE}
library(tidyverse)
library(gt)

tribble(~Term, ~Estimate, ~`Std. Error`, ~`t value`, ~`Pr(>|t|)`,
"(Intercept)", "3613.623", "7.108", "508.372", "<2e-16***",
"factor(smoke)2", "-127.377", "15.757", "", "",
"factor(smoke)3", "-194.897", "17.519", "-11.125", "<2e-16***",
"alco", "1.045", "6.075", "0.172", "0.863"
) |> 

  gt() |> 
  cols_label(
    Term = "",
    Estimate = "Estimate",
    `Std. Error` = "Std. Error",
    `t value` = "t value",
    `Pr(>|t|)` = "Pr(>|t|)"
  ) |> 
  cols_align(
    align = "left",
    everything()
  ) |> 
    
  tab_options(
    # Ydre kanter
    table.border.top.width = px(0),
    table.border.bottom.width = px(0),

    # Overskrift og kolonneetiketter
    heading.border.bottom.width = px(0),
    column_labels.border.top.width = px(0),
    column_labels.border.bottom.width = px(0),

    # Krop: ingen vandrette linjer
    table_body.hlines.width = px(0),
    table_body.border.bottom.width = px(0),

    # Gruppe-linjer (hvis nogen)
    table_body.border.top.width = px(0),
    row_group.border.top.width = px(0),
    row_group.border.bottom.width = px(0)
  ) |> 
  opt_table_font(
      font = list(google_font("Courier Prime"), default_fonts()))
```

. . .

```{webr-r}
#| context: interactive
#| layout: horizontal
#| autorun: false

```

## Fedme og blodtryk
::::: {.evensmaller}
:::: {.columns}
:::: {.column}
Vi skal se på sammenhængen mellem blodtryk og fedme. Vi får oplyst at der er 
et datasæt med 102 individer, 44 mænd, 58 kvinder.

Der er variabler:
KØN (1=kvinde, 0= mand)  
FEDME: Fedmegrad - vægt i forhold til idealvægt. 1.2 betyder at man vejer 20% mere end man burde. Svarende til 120% af idealvægten  
BLODTRYK: Systolisk blodtryk (i mmHg)




::::
:::: {.column}
De første 6 observationer, og nogle deskriptive størrelser:

```{r fedme_blodtryk_data}
tribble(~KØN, ~FEDME, ~BLODTRYK,
0, 1.31, 130,
0, 1.31, 148,
0, 1.19, 146,
0, 1.11, 122,
0, 1.34, 140,
0, 1.17, 146
)
```

`mean(BLODTRYK[KØN==0])`
127.9545
`mean(BLODTRYK[KØN==1])`
126.3103
`sd(BLODTRYK[KØN==0])`
16.59077
`sd(BLODTRYK[KØN==1])`
19.41893

::::
::::

:::::


a) Beregn for kvinderne et referenceinterval for blodtrykket. Hvad udtrykker det?

## Fedme og blodtryk


:::: {.columns}
:::: {.column}
:::: {.smaller}
Der er ikke angivet hvilket referenceinterval der ønskes. Så vi går med et der indeholder 95% af observationerne.
Vi antager at målingerne er normalfordelte. 

`mean(BLODTRYK[KØN==1])`
126.3103
`sd(BLODTRYK[KØN==1])`
19.41893
::::
::::
:::: {.column}
```{webr-r}
#| context: interactive
#| layout: horizontal
#| autorun: false

```
::::
::::

## Fedme og blodtryk

b) undersøg om blodtrykket er ens for de to køn ved en t-test.

En eller to samples? Parret? Hvad er vores $H_0$?

:::: {.fragment}
Der er to uparrede samples.  
$H_0: \mu_0 - \mu_1 = 0$
::::

:::: {.fragment}
Hvordan beregner vi så SE for hver gruppe?
::::

:::: {.fragment}
$\text{SE} = \frac{s}{\sqrt{n}}$
::::

:::: {.fragment}
Og SE for differensen?
::::

:::: {.fragment}
$SE_{diff} = \sqrt{SE_0^2 + SE_1^2}$
::::

## Fedme og blodtryk
:::: {.columns}
:::: {.column}
Så er vi klar til at regne

:::: {.smaller}

`mean(BLODTRYK[KØN==0])`
127.9545
`mean(BLODTRYK[KØN==1])`
126.3103
`sd(BLODTRYK[KØN==0])`
16.59077
`sd(BLODTRYK[KØN==1])`
19.41893

Antal kvinder (1): 58  
Antal mænd (0): 44

Hvad er test-værdien?
::::
::::
:::: {.column}
```{webr-r}
#| context: interactive
#| layout: horizontal
#| autorun: false

```
::::
::::



## Fedme og blodtryk

:::: {.columns}
:::: {.column}
c) der bliver lavet en analyse, der giver dette output:

```{r}
library(tidyverse)
library(gt)
tribble(~Term, ~Estimate, ~`Std. Error`, ~`t value`, ~`Pr(>|t|)`,
"(Intercept)", "96.818", "8.920", "10.86", "<2e-16***",
"FEDME", "23.001", "6.667", "3.45", "0.000822***"
) |> 

  gt() |> 
  cols_label(
    Term = "",
    Estimate = "Estimate",
    `Std. Error` = "Std. Error",
    `t value` = "t value",
    `Pr(>|t|)` = "Pr(>|t|)"
  ) |> 
  cols_align(
    align = "left",
    everything()
  ) |> 
    
  tab_options(
    # Ydre kanter
    table.border.top.width = px(0),
    table.border.bottom.width = px(0),

    # Overskrift og kolonneetiketter
    heading.border.bottom.width = px(0),
    column_labels.border.top.width = px(0),
    column_labels.border.bottom.width = px(0),

    # Krop: ingen vandrette linjer
    table_body.hlines.width = px(0),
    table_body.border.bottom.width = px(0),

    # Gruppe-linjer (hvis nogen)
    table_body.border.top.width = px(0),
    row_group.border.top.width = px(0),
    row_group.border.bottom.width = px(0)
  ) |> 
  opt_table_font(
      font = list(google_font("Courier Prime"), default_fonts())) |> 
  tab_header(
    title = md("Call: `lm(formula = BLODTRYK ~ FEDME)`")
  ) |> 
  tab_options(
  heading.align = "left"
)
```

Hvilken analyse er der udført? Hvad kan vi konkludere, og hvordan fortolker vi estimaterne




::::
:::: {.column}
:::: {.smaller}
:::: {.fragment}
(multipel) Lineær regression
::::
:::: {.fragment}
med BLODTRYK som responsvariabel
::::
:::: {.fragment}
og FEDME som den uafhængige variabel. 
::::

:::: {.fragment}
Vi estimerer at 
hvis FEDME graden stiger med 1
::::

:::: {.fragment}
vil blodtrykket stige med ca. 23
::::

:::: {.fragment}
Dette estimat er statistisk signifikant på 95% niveau.
::::

:::: {.fragment}
Interceptet svarer til blodtrykket ved en fedmegrad på 0, og kan derfor ikke fortolkes.
::::
::::
::::
:::: 


## Fedme og blodtryk

:::: {.columns}
:::: {.column}
Så laver vi en anden analyse, hvor vi inddrager KØN. 

```{r}
library(tidyverse)
library(gt)
tribble(~Term, ~Estimate, ~`Std. Error`, ~`t value`, ~`Pr(>|t|)`,
"(Intercept)", "93.287", "8.937", "10.438", "<2e-16***",
"factor(KØN)1", "-7.730", "3.715", "", "",
"FEDME", "", "7.172", "4.049", ""
) |> 

  gt() |> 
  cols_label(
    Term = "",
    Estimate = "Estimate",
    `Std. Error` = "Std. Error",
    `t value` = "t value",
    `Pr(>|t|)` = "Pr(>|t|)"
  ) |> 
  cols_align(
    align = "left",
    everything()
  ) |> 
    
  tab_options(
    # Ydre kanter
    table.border.top.width = px(0),
    table.border.bottom.width = px(0),

    # Overskrift og kolonneetiketter
    heading.border.bottom.width = px(0),
    column_labels.border.top.width = px(0),
    column_labels.border.bottom.width = px(0),

    # Krop: ingen vandrette linjer
    table_body.hlines.width = px(0),
    table_body.border.bottom.width = px(0),

    # Gruppe-linjer (hvis nogen)
    table_body.border.top.width = px(0),
    row_group.border.top.width = px(0),
    row_group.border.bottom.width = px(0)
  ) |> 
  opt_table_font(
      font = list(google_font("Courier Prime"), default_fonts())) |> 
  tab_header(
    title = md("Call: `lm(formula = BLODTRYK ~ factor(KØN) + FEDME)`")
  )|> 
  tab_options(
  heading.align = "left"
)
```
Beregn det manglende estimat for FEDME og t value for KØN.
::::
:::: {.column}
```{webr-r}
#| context: interactive
#| layout: horizontal
#| autorun: false

```
::::
::::

## Fedme og blodtryk


:::: {.columns}
:::: {.column}
Fortolk estimater og konkluder.
```{r}
library(tidyverse)
library(gt)
tribble(~Term, ~Estimate, ~`Std. Error`, ~`t value`, ~`Pr(>|t|)`,
"(Intercept)", "93.287", "8.937", "10.438", "<2e-16***",
"factor(KØN)1", "-7.730", "3.715", "", "",
"FEDME", "", "7.172", "4.049", ""
) |> 

  gt() |> 
  cols_label(
    Term = "",
    Estimate = "Estimate",
    `Std. Error` = "Std. Error",
    `t value` = "t value",
    `Pr(>|t|)` = "Pr(>|t|)"
  ) |> 
  cols_align(
    align = "left",
    everything()
  ) |> 
    
  tab_options(
    # Ydre kanter
    table.border.top.width = px(0),
    table.border.bottom.width = px(0),

    # Overskrift og kolonneetiketter
    heading.border.bottom.width = px(0),
    column_labels.border.top.width = px(0),
    column_labels.border.bottom.width = px(0),

    # Krop: ingen vandrette linjer
    table_body.hlines.width = px(0),
    table_body.border.bottom.width = px(0),

    # Gruppe-linjer (hvis nogen)
    table_body.border.top.width = px(0),
    row_group.border.top.width = px(0),
    row_group.border.bottom.width = px(0)
  ) |> 
  opt_table_font(
      font = list(google_font("Courier Prime"), default_fonts())) |> 
  tab_header(
    title = md("Call: `lm(formula = BLODTRYK ~ factor(KØN) + FEDME)`")
  )|> 
  tab_options(
  heading.align = "left"
)
```


::::
:::: {.column}

:::: {.evensmaller}

:::: {.fragment}
t value for KØN var (i absolutte tal) større end 1.96 
::::

:::: {.fragment}
og er derfor statistisk signifikant på et 5% niveau.
::::

:::: {.fragment}
En stigning på 1 i fedmegrad, estimerer vi derfor til at give en 
::::

:::: {.fragment}
stigning på 29 i blodtrykket, kontrolleret for KØN.
::::

:::: {.fragment}
Justeret for FEDME, ser vi at kvinderne i gennemsnit har
::::

:::: {.fragment}
et lavere blodtryk end mændene. Vi estimerer forskellen til at være 7.73
::::

:::: {.fragment}
Denne forskel er signifikant på et 5% niveau.
::::

::::

::::
::::




## Fedme og blodtryk - sidste omgang

:::: {.smaller}
Sammenlign resultaterne i b) og d) (b var testen af forskellig middelværdi for de to køn, d var den lineære model med KØN inkluderet) og kommenter på en eventuel forskel i betydningen af køn for blodtrykket

:::: {.fragment}
De to analyser gav forskellige konklusioner vedr. effekten af KØN for blodtrykket.
::::


:::: {.fragment}
Hvad er forskellen?
::::


:::: {.fragment}
Den første test justerer ikke for fedme og konkluderer at der ikke er forskel på blodtrykket for mænd og kvinder.
::::

:::: {.fragment}
Den anden model justerer for fedme og ser en forskel på kønnene.
::::


:::: {.fragment}
Hvad kan det skyldes?
::::

:::: {.fragment}
Potentielt at kvinder har en højere fedmegrad end mænd, hvilket maskerer effekten af køn i den ujusterede analyse.
::::

::::


## Hoppemålinger genbesøgt

:::: {.columns}
:::: {.column}
:::: {.smaller}

Recap: 249 børn, drenge (1) og piger (2) har fået målt hvor langt de kan hoppe på højre og venstre. Forskellen er målt som "diff" (højre - venstre).
Nu udføres følgende analyse:
`summary(lm(diff~factor(gender)))`
og vi får dette resultat:

```{r echo = FALSE}
library(tidyverse)
library(gt)

tribble(~Term, ~Estimate, ~`Std. Error`, ~`t value`, ~`Pr(>|t|)`,
"(Intercept)", "-3.775", "3.471", "-1.087", "0.27795",
"factor(gender)2", "16.283", "4.714", "3.454", "0.00065***"

) |> 

  gt() |> 
  cols_label(
    Term = "",
    Estimate = "Estimate",
    `Std. Error` = "Std. Error",
    `t value` = "t value",
    `Pr(>|t|)` = "Pr(>|t|)"
  ) |> 
  cols_align(
    align = "left",
    everything()
  ) |> 
    
  tab_options(
    # Ydre kanter
    table.border.top.width = px(0),
    table.border.bottom.width = px(0),

    # Overskrift og kolonneetiketter
    heading.border.bottom.width = px(0),
    column_labels.border.top.width = px(0),
    column_labels.border.bottom.width = px(0),

    # Krop: ingen vandrette linjer
    table_body.hlines.width = px(0),
    table_body.border.bottom.width = px(0),

    # Gruppe-linjer (hvis nogen)
    table_body.border.top.width = px(0),
    row_group.border.top.width = px(0),
    row_group.border.bottom.width = px(0)
  ) |> 
  opt_table_font(
     font = list(google_font("Courier Prime"), default_fonts())) 
```

Hvilken analyse har vi gennemført? Hvad kan vi konkludere?  
Fortolk de to værdier i søjlen "Estimate" 
::::
::::
:::: {.column}

:::: {.tiny}
:::: {.fragment}
Hvilken analyse?
::::

:::: {.fragment}
Multipel lineær regression med diff som afhængig variabel, og køn som kategorisk forklarende variabel.  
::::

:::: {.fragment}
Hvad er referenceværdien for køn?
::::

:::: {.fragment}
Det er drengene.
::::

:::: {.fragment}
Er kønsforskellen signifikant?
::::

:::: {.fragment}
Ja, p-værdien er 0.00065, der er en signifikant kønsforskel (i forskellen på hvor langt børnene kan hoppe på højre og venstre ben)
::::

:::: {.fragment}
Hvor stor er den? 
::::

:::: {.fragment}
Vi estimerer at pigerne i middel kan hoppe 16.283 - 3.775 = 12.508 cm længere på højre end på venstre ben. 

Denne forskel var statistisk signifikant

::::

:::: {.fragment}
Hvordan med drengene?
::::

:::: {.fragment}
Vi estimerer forskellen på hoppelængde (på højre - venstre pen) for drengene er -3.775 

Denne forskel er _ikke_ signifikant.

::::

::::

::::
::::




## The final hoppe opgave
:::: {.columns}
:::: {.column}
Beregn de tilhørende 95% konfidensintervaller på estimaterne

```{r echo = FALSE}
library(tidyverse)
library(gt)

tribble(~Term, ~Estimate, ~`Std. Error`, ~`t value`, ~`Pr(>|t|)`,
"(Intercept)", "-3.775", "3.471", "-1.087", "0.27795",
"factor(gender)2", "16.283", "4.714", "3.454", "0.00065***"

) |> 

  gt() |> 
  cols_label(
    Term = "",
    Estimate = "Estimate",
    `Std. Error` = "Std. Error",
    `t value` = "t value",
    `Pr(>|t|)` = "Pr(>|t|)"
  ) |> 
  cols_align(
    align = "left",
    everything()
  ) |> 
    
  tab_options(
    # Ydre kanter
    table.border.top.width = px(0),
    table.border.bottom.width = px(0),

    # Overskrift og kolonneetiketter
    heading.border.bottom.width = px(0),
    column_labels.border.top.width = px(0),
    column_labels.border.bottom.width = px(0),

    # Krop: ingen vandrette linjer
    table_body.hlines.width = px(0),
    table_body.border.bottom.width = px(0),

    # Gruppe-linjer (hvis nogen)
    table_body.border.top.width = px(0),
    row_group.border.top.width = px(0),
    row_group.border.bottom.width = px(0)
  ) |> 
  opt_table_font(
     font = list(google_font("Courier Prime"), default_fonts())) 
```




::::
:::: {.column}
```{webr-r}
#| context: interactive
#| layout: horizontal
#| autorun: false

```
::::
::::

## Drenge - hormoner

:::: smaller
Vi har undersøgt koncentrationen af et hormon hos ellers sunde og raske drenge. Vi ønsker at undersøge sammenhængen mellem 
denne koncentration og drengenes alder og BMI.

Drengene blev opdelt i aldersgrupper, og vi får oplyst hvor mange der var i hver:
```{r echo = FALSE}
tælling <- c(115,44,40,45,43,29,33,38,37,32,32,10)
names(tælling) <- c("(5,8]","(8,9]"
, "(9,10]"
, "(10,11]"
, "(11,12]"
, "(12,13]"
, "(13,14]"
, "(14,15]"
, "(15,16]"
, "(16,17]"
, "(17,18]"
, "(18,20]")
tælling
```

Vi får også et eksempel på data fra datasættet:
```{r drengehormoner_eksempel_data}
library(tidyverse)
tribble(~horm, ~BMI, ~Ald.gr,
5.72, 15.2, "(5,8]",
8.71, 15.3, "(5,8]",
5.80, 14.7, "(5,8]",
7.17, 16.9, "(5,8]",
7.46, 17.0, "(9,10]",
6.51, 16.9, "(9,10]")
```

:::: 

## Drenge - hormoner


:::: {.columns}
:::: {.column  width="60%"}
:::: evensmaller
Vi får nu oplyst at der er foretaget følgende analyse:

> model=lm(horm~factor(Ald.gr)+BMI)  
> summary(model)

Hvilket giver dette resultat:
```{r}
Coefficients <- c("(Intercept)", "factor(Ald.gr)(8,9]"
, "factor(Ald.gr)(9,10]"
, "factor(Ald.gr)(10,11]"
, "factor(Ald.gr)(11,12]"
, "factor(Ald.gr)(12,13]"
, "factor(Ald.gr)(13,14]"
, "factor(Ald.gr)(14,15]"
, "factor(Ald.gr)(15,16]"
, "factor(Ald.gr)(16,17]"
, "factor(Ald.gr)(17,18]"
, "factor(Ald.gr)(18,20]",
"BMI")
Estimate <- c(5.40224, 0.07335, 0.35709,
              0.57922, 1.08688, 1.37499, 
              2.28810, 2.11722, 2.23563, 
              1.71083, 1.72436, 1.31706, 0.05815)

`Std. Error` <- c(0.36791,0.20220,0.19914,0.20870,0.19665,0.22077,0.21874,0.21133,0.20853,0.22950,0.22674,0.32117,0.02176)

`Pr(>|t|)`  <- c("<2e-16 ***",
                  "0.71700",
                  "0.07382 .",
                  "0.00581 **",
                  "6.42e-08 ***",
                  "1.37e-09 ***",
                  "< 2e-16 ***",
                  "< 2e-16 ***",
                  "< 2e-16 ***",
                  "7.30e-13 ***",
                  "2.71e-13 ***",
                  "5.14e-05 ***",
                  "0.00791 **")

tibble(Coefficients, Estimate,`Std. Error`) |> 
  mutate(`t value` = Estimate/`Std. Error`) |> 
  mutate(`Pr(>|t|)` = `Pr(>|t|)`)

```

Hvilken analyse er der udført?  

::::




::::
:::: {.column width="40%"}
:::: {.tiny}

:::: {.fragment}
Hvilken model?
::::

:::: {.fragment}
"model = lm(osv)": Lineær regression
::::

:::: {.fragment}
Med hormonniveau som den afhængige variabel. Hvad er den ellers?
::::


:::: {.fragment}
multipel, fordi?
::::

:::: {.fragment}
Mere end en forklarende, eller uafhængig, variabel
::::


:::: {.fragment}
Hvilke?
::::

:::: {.fragment}
Aldersgruppen er kategorisk forklarende variabel. BMI er en kontinuert forklarende variabel. 
::::



::::


::::
::::

## Drenge - hormoner


:::: {.columns}
:::: {.column  width="60%"}
:::: evensmaller
> model=lm(horm~factor(Ald.gr)+BMI)  
> summary(model)

```{r}
Coefficients <- c("(Intercept)", "factor(Ald.gr)(8,9]"
, "factor(Ald.gr)(9,10]"
, "factor(Ald.gr)(10,11]"
, "factor(Ald.gr)(11,12]"
, "factor(Ald.gr)(12,13]"
, "factor(Ald.gr)(13,14]"
, "factor(Ald.gr)(14,15]"
, "factor(Ald.gr)(15,16]"
, "factor(Ald.gr)(16,17]"
, "factor(Ald.gr)(17,18]"
, "factor(Ald.gr)(18,20]",
"BMI")
Estimate <- c(5.40224, 0.07335, 0.35709,
              0.57922, 1.08688, 1.37499, 
              2.28810, 2.11722, 2.23563, 
              1.71083, 1.72436, 1.31706, 0.05815)

`Std. Error` <- c(0.36791,0.20220,0.19914,0.20870,0.19665,0.22077,0.21874,0.21133,0.20853,0.22950,0.22674,0.32117,0.02176)

`Pr(>|t|)`  <- c("<2e-16 ***",
                  "0.71700",
                  "0.07382 .",
                  "0.00581 **",
                  "6.42e-08 ***",
                  "1.37e-09 ***",
                  "< 2e-16 ***",
                  "< 2e-16 ***",
                  "< 2e-16 ***",
                  "7.30e-13 ***",
                  "2.71e-13 ***",
                  "5.14e-05 ***",
                  "0.00791 **")

tibble(Coefficients, Estimate,`Std. Error`) |> 
  mutate(`t value` = Estimate/`Std. Error`) |> 
  mutate(`Pr(>|t|)` = `Pr(>|t|)`)
```

Fortolk resultaterne.

::::




::::
:::: {.column width="40%"}
:::: {.tiny}

Hvad ser vi?

::::: {.fragment}
Hormonniveauet stiger tilsyneladende med stigende alder (og fastholdt BMI)
:::::
::::: {.fragment}
Giv et eksempel
:::::
::::: {.fragment}
Hormonniveuaet for alderskategorien (11,12] er 1.08688 højere end for referencen (5,8]. 
:::::
::::: {.fragment}
Er det statistisk signifikant?
:::::
::::: {.fragment}
Ja, stigningen er statistisk signifikant for næsten alle aldersgrupper. 
:::::
::::: {.fragment}
Er der noget vi bør tilføje i den sammenhæng?
:::::
::::: {.fragment}
Ja, der er en vis variation i hvor meget hormonniveauet stiger med alderen.
:::::
::::: {.fragment}
Hvad med BMI?
:::::
::::: {.fragment}
BMI er også klart signifikant med en middel stigning i hormonniveuaet på 0.058 pr BMI-point (ved fastholdt alder)
::::: 



::::



::::
::::



## Drenge - hormoner - prediktion

:::: {.columns}
:::: {.column width="60%"}
:::: {.tiny}
Prædikter (forudsig) hormonniveauet for en dreng på 6 år med et BMI på 17 og for en dreng på 14 med et BMI på 18.

> model=lm(horm~factor(Ald.gr)+BMI)  

```{r}
Coefficients <- c("(Intercept)", "factor(Ald.gr)(8,9]"
, "factor(Ald.gr)(9,10]"
, "factor(Ald.gr)(10,11]"
, "factor(Ald.gr)(11,12]"
, "factor(Ald.gr)(12,13]"
, "factor(Ald.gr)(13,14]"
, "factor(Ald.gr)(14,15]"
, "factor(Ald.gr)(15,16]"
, "factor(Ald.gr)(16,17]"
, "factor(Ald.gr)(17,18]"
, "factor(Ald.gr)(18,20]",
"BMI")
Estimate <- c(5.40224, 0.07335, 0.35709,
              0.57922, 1.08688, 1.37499, 
              2.28810, 2.11722, 2.23563, 
              1.71083, 1.72436, 1.31706, 0.05815)

`Std. Error` <- c(0.36791,0.20220,0.19914,0.20870,0.19665,0.22077,0.21874,0.21133,0.20853,0.22950,0.22674,0.32117,0.02176)

`Pr(>|t|)`  <- c("<2e-16 ***",
                  "0.71700",
                  "0.07382 .",
                  "0.00581 **",
                  "6.42e-08 ***",
                  "1.37e-09 ***",
                  "< 2e-16 ***",
                  "< 2e-16 ***",
                  "< 2e-16 ***",
                  "7.30e-13 ***",
                  "2.71e-13 ***",
                  "5.14e-05 ***",
                  "0.00791 **")

tibble(Coefficients, Estimate,`Std. Error`) |> 
  mutate(`t value` = Estimate/`Std. Error`) |> 
  mutate(`Pr(>|t|)` = `Pr(>|t|)`)
```


::::

::::
:::: {.column width="40%"}
```{webr-r}
#| context: interactive
#| layout: horizontal
#| autorun: false

```
::::
::::


## Transplanteret lungevolumen

:::: {.evensmaller}

:::: {.columns}
:::: {.column width = "55%"}
Vi ser på data for 426 lungetransplanterede patienter. Man har været nødt til at bruge
ældre donorer, der også kan have været rygere.

De første 6 observationer er givet:

```{r}
tribble(~fevl_prior_to_tx, ~fevl_after, ~fevl_diff, ~SMOKE,
1.40, 3.8, 2.4, "Never smoker",
0.56, 0.95, 0.39, "Smoker or former smoker",
0.37, 1.25, 0.88, "Smoker or former smoker",
0.54, 2.35, 1.81, "Smoker or former smoker",
0.71, 1.60, 0.89, "Never smoker",
1.78, 2.08, 0.30, "Never smoker")
```




::::
:::: {.column  width = "45%"}
fevl_prior_to_tx: fevl målt før transplantation  
fevl_after: fevl målt efter transplantation  
fevl_diff: differencen mellem fevl_after og fevl_prior_to_tx  
SMOKE: Rygestatus for donor.  

Vi får oplyst følgende:

| | mean | sd |
|-|-|-|
|fevl_prior_to_tx | 0.835086 | 0.5365149 |
|fevl_after|2.122762|0.9459951|
|fevl_diff|1.279024|0.9411598|
::::
::::


::::



## Transplanteret lungevolumen
:::: {.columns}
:::: {.column}
:::: {.evensmaller}
Undersøg ved brug af relevant statistik metode om patienternes lungefunktion (fevl) har ændret sig efter transplantationen.


Hvad er det for en test?

:::: {.fragment}
Parret t-test (vi har målinger på samme patient før _og_ efter)
::::

:::: {.fragment}
Det er sådan set kun forskellen vi er interesserede i:

| | mean | sd |
|-|-|-|
|fevl_diff|1.279024|0.9411598|

::::

:::: {.fragment}
Hvordan beregner vi testværdien?
::::
:::: {.fragment}
$\frac{\text{estimat}}{\text{SE}}$
::::
:::: {.fragment}
Hvordan beregner vi SE?
::::
:::: {.fragment}
$SE = \frac{sd}{\sqrt{n}}$
::::











::::
::::
:::: {.column}
```{webr-r}
#| context: interactive
#| layout: horizontal
#| autorun: false

```
::::
::::


## Transplanteret lungevolumen
:::: {.columns}
:::: {.column}

:::: {.evensmaller}

Nu udførtes følgende analyse:  
> model <- lm(fevl_diff~factor(SMOKE))  
> summary(model)

```{r echo = FALSE}
library(tidyverse)
library(gt)

tribble(~Term, ~Estimate, ~`Std. Error`, ~`t value`, ~`Pr(>|t|)`,
"(Intercept)", "1.36970", "0.06646", "20.61", "<2e-16***",
"factor(SMOKE)Smoker or former smoker", "-0.19092", "0.09644", "-1.98", "0.0485*"
) |> 

  gt() |> 
  cols_label(
    Term = "",
    Estimate = "Estimate",
    `Std. Error` = "Std. Error",
    `t value` = "t value",
    `Pr(>|t|)` = "Pr(>|t|)"
  ) |> 
  cols_align(
    align = "left",
    everything()
  ) |> 
    
  tab_options(
    # Ydre kanter
    table.border.top.width = px(0),
    table.border.bottom.width = px(0),

    # Overskrift og kolonneetiketter
    heading.border.bottom.width = px(0),
    column_labels.border.top.width = px(0),
    column_labels.border.bottom.width = px(0),

    # Krop: ingen vandrette linjer
    table_body.hlines.width = px(0),
    table_body.border.bottom.width = px(0),

    # Gruppe-linjer (hvis nogen)
    table_body.border.top.width = px(0),
    row_group.border.top.width = px(0),
    row_group.border.bottom.width = px(0)
  ) |> 
  opt_table_font(
     font = list(google_font("Courier Prime"), default_fonts())) 
```

Hvilken analyse er der tale om, og hvad kan vi konkludere på baggrund af denne?

::::

::::
:::: {.column}

:::: {.evensmaller}

:::: {.fragment}
Hvilken slags analyse?
::::
:::: {.fragment}
(multipel) lineær regression
::::

:::: {.fragment}
Hvilke variable?
::::

:::: {.fragment}
fevl_diff er den kontinuærte responsvariabel
::::
:::: {.fragment}
SMOKE er den forklarende, kategoriske (og binære) variabel
::::

:::: {.fragment}
Er der en ændring i lungefunktionen for reference gruppen
::::
:::: {.fragment}
Ja, den bliver bedre
::::
:::: {.fragment}
Og hvis donor var (tidligere) ryger?
::::
:::: {.fragment}
Ændringen i lungefunktionen efter transplantation afhænger af om donor var (tidligere) ryger. Den er statistisk signifikant med en p-værdi på 0.0485
::::



::::
::::
::::


## Transplanteret lungevolumen

:::: {.columns}
:::: {.column}

:::: {.tiny}

```{r echo = FALSE}
library(tidyverse)
library(gt)

tribble(~Term, ~Estimate, ~`Std. Error`, ~`t value`, ~`Pr(>|t|)`,
"(Intercept)", "1.36970", "0.06646", "20.61", "<2e-16***",
"factor(SMOKE)Smoker or former smoker", "-0.19092", "0.09644", "-1.98", "0.0485*"
) |> 

  gt() |> 
  cols_label(
    Term = "",
    Estimate = "Estimate",
    `Std. Error` = "Std. Error",
    `t value` = "t value",
    `Pr(>|t|)` = "Pr(>|t|)"
  ) |> 
  cols_align(
    align = "left",
    everything()
  ) |> 
    
  tab_options(
    # Ydre kanter
    table.border.top.width = px(0),
    table.border.bottom.width = px(0),

    # Overskrift og kolonneetiketter
    heading.border.bottom.width = px(0),
    column_labels.border.top.width = px(0),
    column_labels.border.bottom.width = px(0),

    # Krop: ingen vandrette linjer
    table_body.hlines.width = px(0),
    table_body.border.bottom.width = px(0),

    # Gruppe-linjer (hvis nogen)
    table_body.border.top.width = px(0),
    row_group.border.top.width = px(0),
    row_group.border.bottom.width = px(0)
  ) |> 
  opt_table_font(
     font = list(google_font("Courier Prime"), default_fonts())) 
```

Fortolk værdierne i søjlen "Estimate". Beregn også de tilhørende 95% KI.

:::: {.fragment}
Intercept er den estimerede ændring i lungefunktion (dvs. før vs efter transplantationen), for patienter med en donr der var ikke-ryger.
::::

:::: {.fragment}
Hvad er estimatet?
::::


:::: {.fragment}
1.3697
::::


:::: {.fragment}
Og 95% KI?
::::


:::: {.fragment}
Hvad med de der fik lunger fra en (tidligere) ryger?
::::
:::: {.fragment}
Der var forbedringen lidt mindre. 
::::
:::: {.fragment}
Hvor meget?
::::

:::: {.fragment}
0.19 mindre end hvis de havde fået lunger fra en ikke-ryger
::::
:::: {.fragment}
95% KI?
::::

::::

::::
:::: {.column}

```{webr-r}
#| context: interactive
#| layout: horizontal
#| autorun: false

```
::::
::::



