---
title: Lineær regression
format: 
  revealjs:
    logo: "kubdatalab.png"
    css: webr-custom.css
engine: knitr
filters:
  - webr
---

## Hvad er det nu den lineære regression er?

```{r echo = FALSE}
library(tidyverse)

set.seed(123)  # gør resultatet reproducerbart

n <- 50
a <- 42
b <- 47

x <- runif(n, 0, 10)            # tilfældige x-værdier
noise <- rnorm(n, mean = 0, sd = 20)  # tilfældig støj
y <- a * x + b + noise

data <- data.frame(x, y)

data %>% ggplot(aes(x,y)) +
  geom_point()
```

Det er her lige meget hvad x og y egentlig dækker over. Pointen er at det ser ud til at der er en lineær sammenhæng mellem
x og y. Når x stiger, stiger y også. Hvordan ser den lineære sammenhæng ud?

## linreg 2
Her har vi lagt en ret linie ind. Men er det den bedste? (spoiler: Det er den)
```{r echo = FALSE}
set.seed(123)

n <- 50; a <- 42; b <- 47

x <- runif(n, 0, 10)
noise <- rnorm(n, mean = 0, sd = 20)
y <- a * x + b + noise

data <- tibble(x, y)

# lineær model + forudsigelser + residualer
model <- lm(y ~ x, data = data)

data2 <- data %>%
  mutate(
    y_hat = predict(model),
    resid = y - y_hat,
    abs_resid = abs(resid)
  )

# vælg punktet med størst |residual|
point <- data2 %>%
  slice_max(abs_resid, n = 1, with_ties = FALSE)

data2 %>%
  ggplot(aes(x, y)) +
  geom_point() +
  geom_smooth(method = "lm", se = FALSE) 
```

## linreg 3

I husker måske at en ret linie kan beskrives som

$y = ax + b$

Opgaven er altså at finde den rette linie, beskrevet ved a og b, der 
bedst beskriver sammenhængen mellem x og y.

Hvordan gør vi det? 



## linreg 42
Linien fortæller: Hvis x har en bestemt værdi, hvilken værdi burde y så have? 

```{r echo = FALSE}
set.seed(123)

n <- 50; a <- 42; b <- 47

x <- runif(n, 0, 10)
noise <- rnorm(n, mean = 0, sd = 20)
y <- a * x + b + noise

data <- tibble(x, y)

# lineær model + forudsigelser + residualer
model <- lm(y ~ x, data = data)

data2 <- data %>%
  mutate(
    y_hat = predict(model),
    resid = y - y_hat,
    abs_resid = abs(resid)
  )

# vælg punktet med størst |residual|
point <- data2 %>%
  slice_max(abs_resid, n = 1, with_ties = FALSE)

data2 %>%
  ggplot(aes(x, y)) +
  geom_point() +
  geom_smooth(method = "lm", se = FALSE) +
  geom_segment(
    data = point,
    aes(x = x, xend = x, y = y_hat, yend = y),
    colour = "red",
    linewidth = 1.2
  ) +
  geom_point(
    data = point,
    colour = "red",
    size = 3
  ) 
```

Den værdi har y _ikke_. Forskellen kalder vi "residualen".

## linreg 47

Alle punkterne har en residual. Størrelsen af dem afhænger af hvor linien ligger. 
Den "bedste" linie er den hvor summen af residualerne er mindst mulig.
 

## linreg 3

```{r echo = FALSE}
library(tidyverse)

set.seed(123)

n <- 50
a <- 42
b <- 47

x <- runif(n, 0, 10)
noise <- rnorm(n, mean = 0, sd = 20)
y <- a * x + b + noise

data <- tibble(x, y)

# lineær model
model <- lm(y ~ x, data = data)

data2 <- data %>%
  mutate(
    y_hat = predict(model),
    resid = y - y_hat,
    abs_resid = abs(resid)
  )

# punkt med største residual
point <- data2 %>%
  slice_max(abs_resid, n = 1, with_ties = FALSE)

# regressionskoefficienter
coefs <- coef(model)
eq_label <- paste0(
  "ŷ = ",
  round(coefs[2], 2),
  "x + ",
  round(coefs[1], 2)
)

data2 %>%
  ggplot(aes(x, y)) +
  geom_point() +
  geom_smooth(method = "lm", se = FALSE) +
  
  geom_segment(
    data = point,
    aes(x = x, xend = x, y = y_hat, yend = y),
    colour = "red",
    linewidth = 1.2
  ) +
  
  geom_point(
    data = point,
    colour = "red",
    size = 3
  ) +
  
  annotate(
    "text",
    x = point$x,
    y = (point$y + point$y_hat) / 2,
    label = paste0("residual = ", round(point$resid, 1)),
    colour = "red",
    hjust = -0.1
  ) +
  
  annotate(
    "text",
    x = min(data2$x),
    y = max(data2$y),
    label = eq_label,
    hjust = 0,
    vjust = 1,
    size = 5
  )
```

Det er så den bedst tænkelige linie, og den har det udtyk der er vist i grafen.

## linreg 4

Læg mærke til at residualen er negativ for det med rødt markerede punkt. Andre punkter har en positiv værdi. Hvad sker der
hvis vi lægger dem alle sammen sammen? Vi risikerer at resultatet bliver 0 - fordi summen af positive og negative tal
kan risikere at blive 0.

Det vi gør er at kvadrere residualerne, vi tager kvadratet, og lægger dem alle sammen. Derfor kalder vi også metoden
for "mindste kvadraters metode".

Det kunne man gøre med papir, blyant, lineal og lommeregner. Det er der ingen der gider

## Linreg 5 i praksis

R gør det ved hjælp af funktionen lm. Hvis vi vil finde ud af hvordan x beskriver y, skriver vi

lm(y ~ x, data = df)

Læs det som: y som funktion af x.

Den giver et output:

```{r}
lm(y ~ x, data = data)
```

Ikke specielt interessant. Gem resultatet og kør funktionen "summary" på det gemte resultat:

```{r}
lineær_model <- lm(y ~ x, data = data)
summary(lineær_model)
```


## linreg 6 - læsning af output

```{r echo = FALSE}
summary(lineær_model)
```

Estimaterne er koefficenterne i y = ax+b. Intercept er b, x er koefficienten der ganges på x værdien, her altså a.

Error er standardfejlen som er i familie med SEM, her er det blot ikke standarderror på "mean" men standardfejlen på 
estimatet.

Vi er interesserede i at vide om der er en sammenhæng mellem x og y - hvis der er, er estimatet for koefficienten på x 
forskellig fra 0. For hvis den er 0, så er der ikke en sammenhæng mellem x og y. Det er jo så estimat og standardfejl i 
de enheder som data nu har. Det er ikke så praktisk, så vi beregner en t-værdi ved at dividere estimatet med standardfejlen.
Det fortæller os hvor langt estimatet ligger fra 0 - målt i standardfejl. Vi skifter simpelthen enhed.

Og hvis vi ved hvor mange standardafvigelser vores estimat ligger fra 0 - så ved vi også hvad sandsynligheden er for at
estimatet i virkeligheden er 0, selvom vi ser en værdi der ikke er 0. Den sandsynlighed er p-værdien. Når vi ser
< 2e-16 er det fordi p-værdien er så tæt på 0 som den kan komme uden faktisk at være det. R har en grænse for hvor præcist
tal kan angives.

stjernerne betyder noget specifikt - vi har en oversigt over den i linien der starter med "signif. codes".

Residual standard error er standardfejlen på residualerne. R-squared er "hvor stor en andel af variationen i data forklares
af modellen". her 97.9%. Det er ret godt, men jeg har også konstrueret data til formålet. 

Hvis vi tilføjer variable til modellen, vil R-squared stige. Også selvom variablen intet har med noget at gøre.

Det vil Adjusted R-squared tage højde for. Den korrigerer for at selvom vi tilføjer noget der forklarer variationen,
så hjælper det ikke nødvendigvis modellen. Vi bruger den typisk når vi skal sammenligne to modeller - hvilken er egentlig
bedst. 

F-statistic er forholdet mellem den variation modellen forklarer. Og den variation der er tilbage i residualerne.
Jo større jo bedre. For det betyder at modellen forklarer meget variation, og residualerne har meget lidt variation tilbage.

Vi kan også forstå den som: Hvor meget bedre er regressionslinien end bare at bruge middelværdien af y.

## Multipel lineær regression

Den kan vi ikke visualisere.

## regression med kategoriske variable



## tolkning generel

Hvis x stiger med 1, vil y, _alt andet lige_ stige med koefficienten på x.

Hvis x er 0, så er værdien af 0 lig intercept. 

Hvis p-værdien er lav - er vi ret sikre på at sammenhængen eksisterer

hvis koefficienten er høj - er effekten af en stigning på 1 stor. Men husk lige hvilke enheder vi er i, og hvad 
intercept egentlig er. En stigning på 1 kan være meget eller lidt afhængig af enheden.

R-squared fortælelr os her hvor meget af variationen i data der forklares af modellen

## de synes den her er sjov

et output hvor noget er redigeret væk

så - hvordan finder man det?

```{r}
3613.623/7.108
127.377/15.757
194.897/17.519
(1.045/6.075)
pnorm(1.045/6.075)

```


## Opgave maj 2025 1 a

vi får denne variabelliste.

* episodes: Antal episoder med feber under graviditeten (før interview)
* death: Fosterdød (ja = 1, nej = 0)
* mage: Moderens alder ved interview
* smoke: Rygning under graviditet (1=0 cigaretter/dag, 2=1-10 cigaretter/dag, 3 = 11+ cigaretter/dag)
* alco: Antal genstande pr uge under graviditet
* weight: Fødselsvægt i gram

Og skal undersøge en evt sammenhæng mellem fødselsvægt og rygning. Vi vil også se på indtagelse af
alkohol under graviditeten.

Hvilken type analyse vil du udføre for at undersøge den sammenhæng?

## Hvilken type analyse?

slide fra eget statisikkursus - 



Angiv relevant R-kode med brug af de variabelnavne vi har fået

Men. 

Beskriv de enkelte variable. Er de kontinuerte eller kategoriske?

Hvad vil vi forklare?

Fødselsvægt - kontinuært

Hvad vil vi forklare det med?

rygning - kategorisk variabel

Alcohol - Kontinuært

Hvilken type analyse vil vi bruge?
Det vi vil "forudsige" er en kontinuært variabel. Så vi bruger en lineær regression.

Det vi vil bruge til at forudsige er en kontinuært og en kategorisk variabel

Det er en lineær regression

lm(weight ~ factor(smoke) + alco)

Man kan vise overskud her og notere, at det jo kommer an på hvordan data er indlæst - hvis de kategoriske variable 
allerede er kodet som kategoriske, kan man spare `factor()`. 


## opgave maj 2025 1 b

Vi får oplyst at dette er resultatet af den korrekte analyse. De synes det er vældig sjovt at fjerne dele af det

```{r echo = FALSE}
library(tidyverse)
library(gt)

tribble(~Term, ~Estimate, ~`Std. Error`, ~`t value`, ~`Pr(>|t|)`,
"(Intercept)", "3613.623", "7.108", "508.372", "<2e-16***",
"factor(smoke)2", "-127.377", "15.757", "", "",
"factor(smoke)3", "-194.897", "17.519", "-11.125", "<2e-16***",
"alco", "1.045", "6.075", "0.172", "0.863"
) %>%

  gt() %>%
  cols_label(
    Term = "",
    Estimate = "Estimate",
    `Std. Error` = "Std. Error",
    `t value` = "t value",
    `Pr(>|t|)` = "Pr(>|t|)"
  ) %>%
  cols_align(
    align = "left",
    everything()
  ) |> 
    
  tab_options(
    # Ydre kanter
    table.border.top.width = px(0),
    table.border.bottom.width = px(0),

    # Overskrift og kolonneetiketter
    heading.border.bottom.width = px(0),
    column_labels.border.top.width = px(0),
    column_labels.border.bottom.width = px(0),

    # Krop: ingen vandrette linjer
    table_body.hlines.width = px(0),
    table_body.border.bottom.width = px(0),

    # Gruppe-linjer (hvis nogen)
    table_body.border.top.width = px(0),
    row_group.border.top.width = px(0),
    row_group.border.bottom.width = px(0)
  ) |> 
  opt_table_font(
      font = list(google_font("Courier Prime"), default_fonts()))
```

Hvad mangler - og hvad skulle der stå?

t-value. Det er hvor mange standardfejl estimatet er fra 0. Så hvis estimatet er 	3613.623 og standardfejlen er
7.108, hvad er t value så?

```{r}
3613.623/7.108
```

Det stemmer ikke 100%. For der er afrundingsfejl

Så den manglende t value for factor(smoke)2 hvad er den?

Hvoromkring ligger p-værdien?

```{r}
-127.377/15.757
```

Den er bedre end 1.96, og ihvertfald signifikant

Hvad kan vi ellersk konkludere?

Baseline er 0 cigaretter pr dag. 

Som udgangspunkt, for kvinder der hverken ryger eller drikker, er den forventede fødselsvægt
3613 gram. Hvis man ryger 1-10 cigaretter pr dag falder den forventede fødselsvægt, alt andet lige,
med 127 gram. Og hvis man ryger mere end 10 cigaretter pr dag falder den, alt andet lige, med 194 gram. 

Estimatet på hvordan alkoholindtaget påvirker fødselsvægten, indikerer at den, alt andet lige, stiger med 1 gram pr genstand
man drikker om ugen. Estimatet er dog ikke statistisk signifikant, og vi kan ikke afvise null-hypotesen.

jo mere man ryger, jo værre. alkohol har ikke en signifikant betydning. 




## gad vide hvor det her kommer fra?

analyse for kvinder
summary(lm(diff[sex == "female"] ~ factor(group[sex=="female"])))

analyse for mænd
summary(lm(diff[sex == "male"] ~ factor(group[sex=="male"])))


Hvilke analyser?

lineær regression. Diff som respons og group som forklarende variabel. Den forkarende
variabel er kategorisk.

intercept for de to grupper viser forskellen i blodtryk - i begge tilfælde et fald.
Den forklarende variabel viser at blodtrykke falder yderligere (statistisk signifikant) for kvinder, men ikke for mænd.


## Opgave

Vi skal se på sammenhæng mellem blodtryk og fedme. Vi får oplyst at der er 
et datasæt med 102 individer, 44 mænd, 58 kvinder.

Der er varibler:
KØN (1=kvinde, 0= mand)
FEDME: Fedmegrad - vægt i forhold til idealvægt. 1.2 betyder at man vejer 20% mere end man burde. Svarende til 120% af idealvægten
BLODTRYK: Systolisk blodtryk (i mmHg)

De første 6 observationer, og nogle deskriptive størrelser:

```{r}
tribble(~KØN, ~FEDME, ~BLODTRYK,
0, 1.31, 130,
0, 1.31, 148,
0, 1.19, 146,
0, 1.11, 122,
0, 1.34, 140,
0, 1.17, 146
)
```

`mean(BLODTRYK[KØN==0])`
127.9545
`mean(BLODTRYK[KØN==1])`
126.3103
`SD(BLODTRYK[KØN==0])`
16.59077
`mean(BLODTRYK[KØN==1])`
19.41893

a) Beregn for kvinderne et referenceinterval for blodtrykket. Hvad udtrykker det?

Der er ikke angivet hvilket referenceinterval der ønskes. Så vi går med et der indeholder 95% af observationerne.
Vi antager at målingerne er normalfordelte. Det betyder at vi kan beregne referenceintervallet for kvinder ved:

$\mu \pm 1.96\sigma$

eller 126.3103 + c(-1,1)*1.96*19.41893

b) undersøg om blodtrykket er ens for de to køn ved en t-test.

Det vi tester er om forskellen i blodtryk er 0. Forskellen i middelværdi er
127.9545-126. = 1.6442

Vi kan ikke antage at standardafvigelsen er ens i de to grupper. Det kan vi se at den ikke er.
Og vi skal under alle omstændigheder bruge SEM. Så vi beregner SEM for de to grupper:

SEM_0 = 16.59077/sqrt(44)
SEM_1 = 19.41893/sqrt(58)

Den poolede SE er så: sqrt(2.501153^2 + 2.54983^2) = 3.57175

Så kan vi beregne et konfidensinterval for forskellen:
1.6442 + c(-1,1)*1.96*3.57175 = -5.35643 ; 8.64483

O er indeholdt, og vi kan konkludere på et 95% KI at der ikke er forskel på det systoliske blodtryk de to grupper imellem.

c) der bliver lavet en analyse, der giver dette output:

```{r}
library(tidyverse)
library(gt)
tribble(~Term, ~Estimate, ~`Std. Error`, ~`t value`, ~`Pr(>|t|)`,
"(Intercept)", "96.818", "8.920", "10.86", "<2e-16***",
"FEDME", "23.001", "6.667", "3.45", "0.000822***"
) %>%

  gt() %>%
  cols_label(
    Term = "",
    Estimate = "Estimate",
    `Std. Error` = "Std. Error",
    `t value` = "t value",
    `Pr(>|t|)` = "Pr(>|t|)"
  ) %>%
  cols_align(
    align = "left",
    everything()
  ) |> 
    
  tab_options(
    # Ydre kanter
    table.border.top.width = px(0),
    table.border.bottom.width = px(0),

    # Overskrift og kolonneetiketter
    heading.border.bottom.width = px(0),
    column_labels.border.top.width = px(0),
    column_labels.border.bottom.width = px(0),

    # Krop: ingen vandrette linjer
    table_body.hlines.width = px(0),
    table_body.border.bottom.width = px(0),

    # Gruppe-linjer (hvis nogen)
    table_body.border.top.width = px(0),
    row_group.border.top.width = px(0),
    row_group.border.bottom.width = px(0)
  ) |> 
  opt_table_font(
      font = list(google_font("Courier Prime"), default_fonts())) |> 
  tab_header(
    title = md("**Call:**"),
    subtitle = md("`lm(formula = BLODTRYK ~ FEDME)`")
  )
```

c) Hvilken analyse er der udført? Hvad kan vi konkludere, og hvordan fortolker vi estimaterne

Lineær regression med BLODTRYK som responsvariabel, og FEDME som den uafhængige variabel. Vi estimerer at 
hvis FEDME graden stiger med 1, vil blodtrykket stige med ca. 23. Dette estimat er statistisk signifant på 95% niveua.
interceptet svarer til blodtrykket ved en fedmegrad på 0, og kan derfor ikke fortolkes.

d) 
Så laver vi en anden analyse, hvor vi inddrager KØN. 


```{r}
library(tidyverse)
library(gt)
tribble(~Term, ~Estimate, ~`Std. Error`, ~`t value`, ~`Pr(>|t|)`,
"(Intercept)", "93.287", "8.937", "10.438", "<2e-16***",
"factor(KØN)1", "-7.730", "3.715", "", "",
"FEDME", "", "7.172", "4.049", ""
) %>%

  gt() %>%
  cols_label(
    Term = "",
    Estimate = "Estimate",
    `Std. Error` = "Std. Error",
    `t value` = "t value",
    `Pr(>|t|)` = "Pr(>|t|)"
  ) %>%
  cols_align(
    align = "left",
    everything()
  ) |> 
    
  tab_options(
    # Ydre kanter
    table.border.top.width = px(0),
    table.border.bottom.width = px(0),

    # Overskrift og kolonneetiketter
    heading.border.bottom.width = px(0),
    column_labels.border.top.width = px(0),
    column_labels.border.bottom.width = px(0),

    # Krop: ingen vandrette linjer
    table_body.hlines.width = px(0),
    table_body.border.bottom.width = px(0),

    # Gruppe-linjer (hvis nogen)
    table_body.border.top.width = px(0),
    row_group.border.top.width = px(0),
    row_group.border.bottom.width = px(0)
  ) |> 
  opt_table_font(
      font = list(google_font("Courier Prime"), default_fonts())) |> 
  tab_header(
    title = md("**Call:**"),
    subtitle = md("`lm(formula = BLODTRYK ~ factor(KØN) + FEDME)`")
  )
```

Fortolk estimater - beregn selv det manglende estimat for FEDME, og konkluder.

Vi mangler et estimat på koefficienten på fedme. Men vi husker at t-værdien findes ved at dividere estimatet med 
standard fejlen. Så den finder vi ved at gange standardfejlen med t værdien: 7.172*4.049 = 29.03

Vi mangler også en t-værdi for KØN. Den finder vi også let: -7.730/3.715= -2.080754

Tommelfingerreglen er at hvis t-værdien er større end 1.96, er estimatet statistiks signifikant ppå et 5% niveau.

Det fortæller os, at n stigning på 1 i fedmegrad, i gennemsnit, og alt andet holdt lige, vil svare til en stigning på 29 i blodtrykket,
hvor der er justeret for KØN.

Justeret for FEDME, ser vi at kvinder i gennemsnit har et statistisk signifikant lavere blodtryk (ca. 7.7 mmHg lavere)

e) sammenlign resultaterne i b) og d) og kommenter på en eventuel forskel i betydningen af køn for blodtrykket
Analyserne i b og d førte til forskellige konklusioner vedr effekten af køn for blodtryk. b justerer ikke for fedme, og konkluderer
 at der ikke er forskel. Mens d) der justerer for fedme ser en forskel på kønnene. Hvad kan det skyldes? Mon ikke det er fordi
kvinder har en højere fedmegrad end mænd, og at det maskerer effekten af køn i den ujusterede analyse.


