---
title: "Logistisk regression"
format: 
  revealjs:
    logo: "kubdatalab.png"
    css: webr-custom.css
engine: knitr
filters:
  - webr
---

## Logistisk regression
:::: smaller
Vi så den lineære regression. Den forklarede hvordan en numerisk, kontinuær variabel afhang af andre variable.

Den logistiske regression forklarer hvordan en kategorisk variabel afhænger af andre variable.

I den lineære regression fittede vi

$y = \beta_0  + \beta_1x$

Den forventede værdi af y, givet x.

i den logistiske regression er det:

$log(\frac{p}{1-p}) = \beta_0 + \beta_1x$

Også kaldet logit-funktionen.

Så - givet x, får vi log-odds for et bestemt udfald.

::::




## Hvordan laves en logistisk regression?
:::: smaller
Den logistiske regression lignede ret meget den lineære. Den beskidte hemmelighed er, at den faktisk er lineær - hvis vi regner på log-odds.

Det er dog ikke "OLS" vi bruger til at regne inde bag ved, men "Maximum Likelihood" i stedet. Det bekymrer vi os ikke om her.

Det er endnu et eksempel på at vi i en del sammenhænge arbejder med log-odds fordi det gør matematikken enklere. 

Det betyder også at vi i R kan betragte en logistisk regression som en mere generel udgave af den almindelige (multiple) lineære regression.

Funktionen er derfor `glm()` i stedet or `lm()`.

::::

## Hvordan ser det ud i praksis?
:::: evensmaller 
Har vi et datasæt med følgende variable:

**episodes**: Antal episoder med feber under graviditeten (før interview)  
**death**: Fosterdød (ja = 1, nej = 0)  
**mage**: Moderens alder ved interview  
**smoke**: Rygning under graviditet (1=0 cigaretter/dag, 2=1-10 cigaretter/dag, 3 = 11+ cigaretter/dag)  
**alco**: Antal genstande pr uge under graviditet  
**weight**: Fødselsvægt i gram  

Kan vi derfor modellere den primære outcome variabel "death" som funktion af rygning, feberepisoder og moderens alder ved:

```{r eval = FALSE, echo = TRUE}
glm(factor(death) ~ I((mage-25)/10) + episodes + factor(smoke), data = dataset, family = "binomial")
```

::::

## Hvad betyder de enkelte dele?

:::: evensmaller

```{r eval = FALSE, echo = TRUE}
glm(factor(death) ~ I((mage-25)/10) + episodes + factor(smoke), data = dataset, family = "binomial")
```

Hvad får vi ved at trække 25 fra, og dividere mors alder med 10?

:::: {.fragment}
Mors alder målt i enheden "10 år", med et nulpunkt på 25 år. Ikke væsensforskelligt fra at standardisere værdier, men nok ikke med middelværdi og standardafvigelse
::::
:::: {.fragment}
Indpakket i "I()" som specificerer at `glm` skal behandle `(mage-25)/10` som en variabel. Uden, ville `glm` behandle `25` som en variabel.
::::
:::: {.fragment}
episodes er en kontinuærte variabel. Sådan da, for man har nok 1 eller 2 feberepisoder, ikke 1.5 så helt kontinuært er den ikke. Men vi behandler den som kontinuært.
::::
:::: {.fragment}
smoke er den kategoriske variabel der beskriver rygevaner.
::::
:::: {.fragment}
Men smoke er gemt som tal, så den er pakket ind i `factor()` for at behandle den som en kategorisk variabel. 
:::: 

:::: {.fragment}
Vi skal specificere hvad datasættet hedder
:::: 
:::: {.fragment}
Og fordi `glm` er en generel funktion, der kan modellere mange forskellige ting, skal vi specificere at det er en logistisk regression. Med 
`family = "binomial"`
:::: 

::::

## Hvordan ser resultatet ud?
:::: {.columns}
:::: {.column}
:::: {.tiny}
```{r}
library(tidyverse)
library(gt)
tribble(~Term, ~Estimate, ~`Std. Error`, ~`z value`, ~`Pr(>|z|)`,
"(Intercept)", "-5.0526", "0.1758", "-28.725", "<2e-16***",
"I((mage-25)/10)", "0.7423", "0.2149", "3.454", "0.0005***",
"episodes", "-0.0752", "0.2048", "-0.368", "0.713",
"factor(smoke)2", "0.2063", "0.2569", "0.803", "0.421",
"factor(smoke)3", "0.4364", "0.2569", "1.699", "0.089"
) |> 

  gt() |> 
  cols_label(
    Term = "",
    Estimate = "Estimate",
    `Std. Error` = "Std. Error",
    `z value` = "z value",
    `Pr(>|z|)` = "Pr(>|z|)"
  ) |> 
  cols_align(
    align = "left",
    everything()
  ) |> 
    
  tab_options(
    # Ydre kanter
    table.border.top.width = px(0),
    table.border.bottom.width = px(0),

    # Overskrift og kolonneetiketter
    heading.border.bottom.width = px(0),
    column_labels.border.top.width = px(0),
    column_labels.border.bottom.width = px(0),

    # Krop: ingen vandrette linjer
    table_body.hlines.width = px(0),
    table_body.border.bottom.width = px(0),

    # Gruppe-linjer (hvis nogen)
    table_body.border.top.width = px(0),
    row_group.border.top.width = px(0),
    row_group.border.bottom.width = px(0)
  ) |> 
  opt_table_font(
      font = list(google_font("Courier Prime"), default_fonts()))
```

Logistisk? "z values" i stedet for "t values". Og opgaven fortalte at responsvariablen var fosterdød. Der er ret kategorisk.

Tolkningen af estimatet vender vi tilbage til. 

z value er testværdien. Hvordan hænger den sammen med Estimate og Std. Error?

p-værdien tester $H_0$: At estimatet i virkeligheden er 0. Det er risikoen/sandsynligheden for at vi afviser $H_0$ selvom den er sand.

p=2⋅P(Z≥∣z∣). Eller: 2*(1 - pnorm(abs(z)))
::::
::::

:::: {.column}
```{webr-r}
#| context: interactive
#| layout: horizontal
#| autorun: false

```
::::
::::

## Estimaterne

:::: {.tiny}
```{r}
library(tidyverse)
library(gt)
tribble(~Term, ~Estimate, ~`Std. Error`, ~`z value`, ~`Pr(>|z|)`,
"(Intercept)", "-5.0526", "0.1758", "-28.725", "<2e-16***",
"I((mage-25)/10)", "0.7423", "0.2149", "3.454", "0.0005***",
"episodes", "-0.0752", "0.2048", "-0.368", "0.713",
"factor(smoke)2", "0.2063", "0.2569", "0.803", "0.421",
"factor(smoke)3", "0.4364", "0.2569", "1.699", "0.089"
) |> 

  gt() |> 
  cols_label(
    Term = "",
    Estimate = "Estimate",
    `Std. Error` = "Std. Error",
    `z value` = "z value",
    `Pr(>|z|)` = "Pr(>|z|)"
  ) |> 
  cols_align(
    align = "left",
    everything()
  ) |> 
    
  tab_options(
    # Ydre kanter
    table.border.top.width = px(0),
    table.border.bottom.width = px(0),

    # Overskrift og kolonneetiketter
    heading.border.bottom.width = px(0),
    column_labels.border.top.width = px(0),
    column_labels.border.bottom.width = px(0),

    # Krop: ingen vandrette linjer
    table_body.hlines.width = px(0),
    table_body.border.bottom.width = px(0),

    # Gruppe-linjer (hvis nogen)
    table_body.border.top.width = px(0),
    row_group.border.top.width = px(0),
    row_group.border.bottom.width = px(0)
  ) |> 
  opt_table_font(
      font = list(google_font("Courier Prime"), default_fonts()))
```
::::{.fragment}
Først og fremmest - "alt andet lige".
::::
::::{.fragment}
(Intercept) log-odds for fosterdød -5.0526 for referencegruppen.
::::
::::{.fragment}
Hvad er referencegruppen?
::::
::::{.fragment}
De efterfølgende giver os log-odds-ratio (OR). Hvor meget stiger odds med?
::::
::::{.fragment}
I((mage-25)/10). Alt andet lige - når mors alder stiger med 10 år (hvorfor), stiger log-odds med 0.7423.
::::
::::{.fragment}
episodes. For hver ekstra feberepisode, stiger log-odds med -0.0752. Det vil sige at den falder.
::::
::::{.fragment}
Hvis mor har røget i kategori 2 (det var 1-10 cigaretter/dag), stiger log-odds med 0.2063
::::
::::{.fragment}
Hvis mor har røget i kategori 3 (>10 cigaretter/dag) stiger log-odds med 0.4364
::::
::::{.fragment}
Men kun mors alder er statistisk signifikant på 5% niveau. Eller "På et signifikansniveau $\alpha$ = 0.05."
::::

::::






## Hvor sikre er vi på de estimater?


:::: {.columns}
:::: {.column}

:::: {.smaller}
Hvad er et 95% KI på estimatet for "mors alder"?

:::: {.fragment}
$\text{Estimate} \pm1.96\cdot\text{SE}$
::::

:::: {.fragment}
Estimate = 0.7423

SE = 0.2149
::::

:::: {.fragment}
Husk, det er stadig log-oddsratio!  
Så hvordan finder vi oddsratio?
::::

:::: {.fragment}
Vi exponentierer!
::::

::::

::::
:::: {.column}
```{webr-r}
#| context: interactive
#| layout: horizontal
#| autorun: false

```
::::
::::


## Prædiktion
:::: evensmaller
Hvad er odds for forsterdød for en 37 årig mor, der har røget >11 cigaretter/dag, og har haft 3 feberepisoder?

Hvordan gør vi det?

:::: {.fragment}

Vi indsætter i modellen. 
::::

::::{.fragment}
Så vi skal bruge estimaterne:

```{r}
library(tidyverse)
library(gt)
tribble(~Term, ~Estimate, ~`Std. Error`, ~`z value`, ~`Pr(>|z|)`,
"(Intercept)", "-5.0526", "0.1758", "-28.725", "<2e-16***",
"I((mage-25)/10)", "0.7423", "0.2149", "3.454", "0.0005***",
"episodes", "-0.0752", "0.2048", "-0.368", "0.713",
"factor(smoke)2", "0.2063", "0.2569", "0.803", "0.421",
"factor(smoke)3", "0.4364", "0.2569", "1.699", "0.089"
) |> 

  gt() |> 
  cols_label(
    Term = "",
    Estimate = "Estimate",
    `Std. Error` = "Std. Error",
    `z value` = "z value",
    `Pr(>|z|)` = "Pr(>|z|)"
  ) |> 
  cols_align(
    align = "left",
    everything()
  ) |> 
    
  tab_options(
    # Ydre kanter
    table.border.top.width = px(0),
    table.border.bottom.width = px(0),

    # Overskrift og kolonneetiketter
    heading.border.bottom.width = px(0),
    column_labels.border.top.width = px(0),
    column_labels.border.bottom.width = px(0),

    # Krop: ingen vandrette linjer
    table_body.hlines.width = px(0),
    table_body.border.bottom.width = px(0),

    # Gruppe-linjer (hvis nogen)
    table_body.border.top.width = px(0),
    row_group.border.top.width = px(0),
    row_group.border.bottom.width = px(0)
  ) |> 
  opt_table_font(
      font = list(google_font("Courier Prime"), default_fonts()))
```

::::



:::: {.fragment}
:::: {.reallysmall}
$\text{logodds} = -5.0526 + 0.7423\frac{\text{mage} - 25}{10} - 0.0752\cdot\text{episodes} + 0.2063\cdot\text{smoke:2} + 0.4364\cdot\text{smoke:3}$
::::
::::
:::: {.fragment}
mage = 37, episodes = 3, smoke:2 = 0, smoke:3 = 1
::::
:::: {.fragment}
logodds = -3.95104
::::
:::: {.fragment}
odds = exp(-3.95104) = 0.01923469.
::::
::::


## Hvad skal vi kunne?

Vi skal kunne genkende en logistisk regression
vi skal kunne pege på alle dele af outputtet og forklare hvad det er, og hvad tallet betyder.
Vi skal kunne tage outputtet af modellen/regressionen - og beregne den forudsagte værdi af estimatet
for et givet sæt af observationer.


## teoridelen er done. Nu er det opgaver!

## Opgave fra opgave maj 2025 1 b
Vi havde tidligere
```{r echo = FALSE}
library(tidyverse)
library(gt)

tribble(~Term, ~Estimate, ~`Std. Error`, ~`t value`, ~`Pr(>|t|)`,
"(Intercept)", "3613.623", "7.108", "508.372", "<2e-16***",
"factor(smoke)2", "-127.377", "15.757", "", "",
"factor(smoke)3", "-194.897", "17.519", "-11.125", "<2e-16***",
"alco", "1.045", "6.075", "0.172", "0.863"
) |> 

  gt() |> 
  cols_label(
    Term = "",
    Estimate = "Estimate",
    `Std. Error` = "Std. Error",
    `t value` = "t value",
    `Pr(>|t|)` = "Pr(>|t|)"
  ) |> 
  cols_align(
    align = "left",
    everything()
  ) |> 
    
  tab_options(
    # Ydre kanter
    table.border.top.width = px(0),
    table.border.bottom.width = px(0),

    # Overskrift og kolonneetiketter
    heading.border.bottom.width = px(0),
    column_labels.border.top.width = px(0),
    column_labels.border.bottom.width = px(0),

    # Krop: ingen vandrette linjer
    table_body.hlines.width = px(0),
    table_body.border.bottom.width = px(0),

    # Gruppe-linjer (hvis nogen)
    table_body.border.top.width = px(0),
    row_group.border.top.width = px(0),
    row_group.border.bottom.width = px(0)
  ) |> 
  opt_table_font(
      font = list(google_font("Courier Prime"), default_fonts()))
```

Som måske ikke er så relevant - men vi skal nok have beskrivelsen af data med.

Anyways:
> table(fever$episodes)

```{r}
episoder <- c(9693,1872,183,20,3,3,1,1,2)
names(episoder) <- c(0,1,2,3,4,5,6,7,10)
episoder 
```

Er der en sammenhæng mellem den primære responsvariabel (død), og feber i tidlig 
graviditet.

Vi får oplyst at den korrekte analyse gav dette resultat:

```{r echo = FALSE}
library(tidyverse)
library(gt)

tribble(~Term, ~Estimate, ~`Std. Error`, ~`t value`, ~`Pr(>|t|)`,
"(Intercept)", "-5.0526", "0.1758", "-28.725", "<2e-16***",
"I((mage - 25)/10)", "0.7423", "0.2149", "3.454", "0.0005***",
"episodes", "-0.0752", "0.2048", "-0.368", "0.713",
"factor(smoke)2", "0.2063", "0.2569", "0.803", "0.421",
"factor(smoke)3", "0.4364", "0.2569", "1.699", "0.089"
) |> 

  gt() |> 
  cols_label(
    Term = "",
    Estimate = "Estimate",
    `Std. Error` = "Std. Error",
    `t value` = "t value",
    `Pr(>|t|)` = "Pr(>|t|)"
  ) |> 
  cols_align(
    align = "left",
    everything()
  ) |> 
    
  tab_options(
    # Ydre kanter
    table.border.top.width = px(0),
    table.border.bottom.width = px(0),

    # Overskrift og kolonneetiketter
    heading.border.bottom.width = px(0),
    column_labels.border.top.width = px(0),
    column_labels.border.bottom.width = px(0),

    # Krop: ingen vandrette linjer
    table_body.hlines.width = px(0),
    table_body.border.bottom.width = px(0),

    # Gruppe-linjer (hvis nogen)
    table_body.border.top.width = px(0),
    row_group.border.top.width = px(0),
    row_group.border.bottom.width = px(0)
  ) |> 
  opt_table_font(
      font = list(google_font("Courier Prime"), default_fonts()))
```

i((mage-25)/10) skal vi lige holde tungen lige i munden. mage er moderens alder ved interview. Vi sætter et nulpunkt der er 25, og 
måler derefter i enheder af 10 år.

c) Hvad kan vi konkludere på denne analyse?

Vi har en logistisk regression, så koefficienterne er på log-odds skala. 
For at få odds skal vi derfor tage exponentialfunktionen for at få odds.


```{r}
exp(-5.0526)
```

0.6% risiko. Det er baselinie for en moder der er 25 år gammel (fordi vi har sat 0 i modellen til 
25). Ingen episoder og ingen rygning.

Moderens alder - centreret om 25 år, og i enheder af 10 år, har et estimat på 0.7423. Det skal vi
også tage exponentialfunktionen af:

```{r}
exp(0.7423)
```
Den oddsratio fortæller os, at for hver 10 års stigning i moderesn alder, fordobles odds for
fosterdød (ca.)
Vi kan beregne et 95% konfidensinterval:

```{r}
0.7423 + c(-1,1)*1.96*0.2149
```
det er for logodds, oddsratio får vi ved:


```{r}
exp(0.7423 + c(-1,1)*1.96*0.2149)
```

1 ligger uden for intervallet, så det er statistisk signifikant. det kan vi også se af p-værdien i 
summary.

Hverken antallet af feberepisoder eller rygning har statistisk signifikant betydning. Vi kan 
beregne OR på dem og konfidensintervaller. Den der kommer tættest på er rygning niveau 3, men den er 
ikke signifikant ved et 5% niveau.

d) forudsig (predikter) risiko for fosterdød for gravid kvinde, 25 år gammel der ikke ryger og
ikke har feberepisoder

Det har vi lavet - for det er baseline, intercept. 

Logodds er -5.0526. Så oddsratio er:
```{r}
exp(-5.0526)
```

Sandsynligheden er så:

```{r}
exp(-5.0526)/(1+exp(-5.0526))
```

0.63%

For en kvinde der er 40 år (og ikke ryger og heller ikke har feberepisoder. )

Det eneste vi skal justere er værdien for I((mage-25)/10). Den er ikke længere 0, men 
(40-25)/10 = 1.5

Episoder og smoke er 0, så vi finder logodds ved:
-5.0526+1.5*0.7423 = -3.93915

odds er så:

```{r}
exp(-3.93915) 
```
og sandsynligheden:


```{r}
0.01946475/(1+0.01946475)
```

Lidt under 2 procent. Her kan vi også beregne konfidensintervallet.


## Eksamensopgave

Vi ser på 3 års overlevelsen af lungetransplanterede patienter. Man har været nødt til at bruge ældre donorer, der 
også kan have været rygere.
Derer observationer fra 426 patienter og vi har følgende variable:
Surv3y: 3 års overlevelsen, med værdien 1 hvis patienten er død inden for tre år efter transplantationen. Ellers 0.
SMOKE: Rygestatus for donor, med værdierne "Never smoker" eller "Smoker or former smoker"
don_age_cat: Donor alder (<40, 40-55, >= 56). Den sidste kategori er kodet som 56 i data.

De første 6 observationer:


```{r}
tribble(~Surv3y, ~don_age_cat, ~SMOKE,
0, "0-39", "Never smoker",
1, "0-39", "Never smoker",
1, "40-55", "Smoker or former smoker",
1, "56", "Never smoker",
1, "40-55", "Smoker or former smoker",
1, "56", "Smoker or former smoker"
)
```

vi får følgende output:

```{r echo = FALSE}
Surv3y <- c(
  rep(0,153),
  rep(0,117),
  rep(1,68),
  rep(1,88)
)

SMOKE <- c(
  rep("Never smoker",153),
  rep("Smoker or former smoker",117),
  rep("Never smoker",68),
  rep("Smoker or former smoker",88)
)
```
```{r}
table(Surv3y,SMOKE)
```

Baseret på dette - er der en sammenhæng mellem donors rygestatus og patientens 3 års overlevelse. Hvis der er signifikant
sammenhæng, skal det kvantificeres som en relativ risiko med tilhørende 95% konfidensinterval. Forklar hvad det betyder.

Hvad er sandsynligheden for død inden for de 3 år for de to grupper?

p_NS = 68/(153+68) = 0.308
p_SM = 88/(117+88) = 0.429

Den relative risiko er så:
0.429/0.308 = 1.392857

dvs ca 1.4 gange højere risiko for at dø indenfor 3 år efter transplantationen hvis donor har været ryger. Sammenlignet med
hvis donor ikke har været ryger.

Er det signifikant?

Vi skal regne i logodds. Så log(RR) = log(1.4) = 0.3364722

Hvad er standardfejlen?
1 over det interessante udfald. Minus 1 over antal observationer i gruppen. + 1 over det interessante udfald minus 1 over antal 
observationer i gruppen. kvadratroden af det hele
sqrt(1/68 - 1/221 + 1/88 - 1/205) = 0.1290991

giver os standardfejlen på logaritmen til risikoratio.

Så er vores 95% konfidensinterval for log(RR): log(RR) +/- 1.96*se

Eller: 
0.34 + c(-1,1)*1.96*0.1290991 = 0.08696576 0.59303424

og derfor er 95% konfidensintervallet for RR: exp(c(0.08696576,0.59303424)) = 1.090859 1.809470

1 er ikke indeholdt, og der er en signifikant sammenhæng.


Nu udfører vi en analyse, ogfår følgende output:

```{r echo = FALSE}
library(tidyverse)
library(gt)

tribble(~Term, ~Estimate, ~`Std. Error`, ~`t value`, ~`Pr(>|t|)`,
"(Intercept)", "-1.2848", "0.2362", "-5.439", "5.36-8***",
"factor(SMOKE)Smoker or former smoker", "0.5751", "0.2066", "2.783", "0.00538**",
"factor(don_age_cat)40-55", "0.4440", "0.2527", "1.757", "0.07896.",
"factor(don_age_cat)56", "0.9395", "0.2891", "3.249", "0.00116**"
) |> 

  gt() |> 
  cols_label(
    Term = "",
    Estimate = "Estimate",
    `Std. Error` = "Std. Error",
    `t value` = "t value",
    `Pr(>|t|)` = "Pr(>|t|)"
  ) |> 
  cols_align(
    align = "left",
    everything()
  ) |> 
    
  tab_options(
    # Ydre kanter
    table.border.top.width = px(0),
    table.border.bottom.width = px(0),

    # Overskrift og kolonneetiketter
    heading.border.bottom.width = px(0),
    column_labels.border.top.width = px(0),
    column_labels.border.bottom.width = px(0),

    # Krop: ingen vandrette linjer
    table_body.hlines.width = px(0),
    table_body.border.bottom.width = px(0),

    # Gruppe-linjer (hvis nogen)
    table_body.border.top.width = px(0),
    row_group.border.top.width = px(0),
    row_group.border.bottom.width = px(0)
  ) |> 
  opt_table_font(
     font = list(google_font("Courier Prime"), default_fonts())) |>
  tab_header(
    title = md("**Call:**"),
    subtitle = md("`glm(formula = Surv3y ~ factor(SMOKE) + factor(don_age_cat), familiy = 'binomial')`")
  )
```

b) Hvilken analyse er der tale om? hvad er respons og hvad er forklarende variable

Det er en logistisk regression, med Surv3y som respons (den er binær) og SMOKE og don_age_cat som kategoriske forklarende
variable

c) Hvad kan vi konkludere på baggrund af den analyse. Beregn relevatne odds ratios (OR), beregn også de tilhørende 95% konfidensintervaller

Begge de forklarende variable er signifikante.

SMOKE har en OR på exp(0.5751) = 1.777308
det tilhørende konfidensinterval finder vi ved: exp(0.575 + c(-1,1)*1.96*0.21)

dvs 1.77 gange højere odds for at dø inden for 3 år efter transplatation sammen lignet med ikkeryger donor (og fastholdt donoralder).
KI indeholder ikke 1, og det er signifikant.

donoralder.
Her har vi to.
OR_40-55 = exp(0.444) =  1.55893 og KI: exp(0.444 + c(-1,1)*1.96*0.2527) = 0.9500012 2.5581696

og
OR_56 = exp(0.9395) = 2.558702 og KI: exp(0.9395 + c(-1,1)*1.96*0.2891) = 1.451887 4.509273

Dvs 1.55 gange højere odds for at dø indenfor 3 år efter transplantation for en patient med en donor der var 40-55 sammenlignet med 
en donoer der var under 40. Ved fastholdt rygestatus for donor. KI indeholder 1, og er derfor ikke signifikant.

og
2.56 gange højere odds for at dø indenfor 3 år efter transplatatione for en patient med en donor der var over 56, sammenlignet med 
en donor der var under 40. Ved fastholdt rygestatus for donor. KI indeholder ikke 1, og er derfor signifikant.

d) 
Endelig blev følgende regnestykke fortaget:

exp(-1.2848)/(1+exp(-1.2848))

-1.2848 er estimatet på intercept. Det giver den estimerede sandsynlighed for at dø indenfor 3 år, for den patientgruppe der
har fået lunger fra en donor under 40, der var ikkeryger.

