---
title: "Kategoriske udfald"
subtitle: "Herunder logistisk regression"
format: 
  revealjs:
    logo: "kubdatalab.png"
    css: webr-custom.css
engine: knitr
filters:
  - webr
---

## Kategoriske udfald

Kategoriske variable er variable hvor observationerne kan falde i en af flere (mindst to) kategorier.

Køn, rask/syg, død/levende, hvilken region har man folkeregisteradresse i.

Der er ikke nødvendigvis en orden. Det er ikke bedre at være mand end at være kvinde.

Men der kan være - socialklasse eg.

Der kan vi ikke beregne gennemsnit. Så hvad gør vi så?

. . . 

Vi tæller.

## Kategoriske udfald

Hvor mange er der af hver?

Og hvor stor en andel udgør de så af de samlede hele.

Er der forskel på de andele grupper imellem?

Kan vi sige noget om hvad sandsynligheden for at være i den ene gruppe kontra den anden?

Og hvor sikre er vi på vores estimater?

## Kategoriske udfald

Så vi skal kigge på:

- Proportioner
- Relativ risiko
- Odds ratio
- Chi i anden

Og lidt senere den logistisk regression



## En opgave
:::: {.columns}
:::: {.column}
:::: smaller
Vi skal se på prævalensen af tuberkulose blandt stiknarkomaner og om den er afhængig 
af om der deles sprøjter med andre narkomaner.  
I en gruppe med 97 narkomaner der deler sprøjte med andre narkomaner, testede 24.7% positiv for TB.  
I en gruppe på 161 narkomaner der ikke delte sprøjte, testede 17.4% positive for TB.

Hvis vi antager at prævalensen ikke afhænger af om der deles sprøjter - hvad estimerer vi så prævalensen til at være?

::::

::::
:::: {.column}
```{webr-r}
#| context: interactive
#| layout: horizontal
#| autorun: false

```

::::
::::

:::: notes
Hvor mange positive er der? Hvor mange er der ialt? Det er estimatet.
::::

## Hvor sikre er vi på det tal?

Opgaven fortsætter: 

Angiv også et 95% konfidensinterval på det estimat.

Estimatet er en andel. Også kaldet en proportion

Metoden har vi set før.

. . . 

$estimat \pm 1.96 \cdot SE$ 

. . . 

Så - hvordan beregner vi en standardfejl på estimatet af en proportion?

. . . 

$SE_{prop} = \sqrt{\frac{p\cdot(1-p)}{n}}$

## Hvor sikker var vi?

:::: {.columns}
:::: {.column}

:::: smaller
Hvad er et 95% KI for prævalensen af TB blandt stiknarkomaner, hvis vi antager at den ikke afhænger af om man deler sprøjte eller ej?

Proportionen beregnede vi til 0.2015504

Standardfejlen er givet ved:

$SE_{prop} = \sqrt{\frac{p\cdot(1-p)}{n}}$

Der var 258 observationer i stikprøven

$estimat \pm 1.96 \cdot SE$ 

::::

::::
:::: {.column}
```{webr-r}
#| context: interactive
#| layout: horizontal
#| autorun: false

```
::::
::::

## Videre med samme opgave
:::: smaller
Undersøg hypotesen om at risikoen for at få TB for stiknarkomaner ikke afhænger af om 
man deler sprøjte eller ej. Argumenter ud fra relevant KI.
:::: 

:::: evensmaller
Hvis I har fået fat i modelbesvarelsen for denne opgave - bemærk at der er en regnefejl, fordi nogen har byttet om på n for de to grupper.
::::

Hvordan gør vi det? Eller: Hvad vil  det egentlig sige at risikoen for TB er uafhængig af om der deles sprøjter?

:::: smaller

:::: {.fragment}
At: I virkeligheden er forskellen på de to prævalenser 0
:::: 

:::: {.fragment}
Den ene prævalens divideret med den anden er 1 (for så er de ens)
::::

:::: {.fragment}
I stedet for prævalenser kan vi beregne odds. Og se om odds er ens.
::::

:::: {.fragment}
Kan vi undersøge om fordelingen af TB er forskellig i de to grupper?
::::

:::: {.fragment}
Vi tager dem en for en
::::

::::



## Forskel på prævalenser

:::: smaller
Er forskellen i virkeligheden 0?

:::: {.fragment}
Eller - vi opstiller en NULL-hypotese, $H_0: p_{TB:deler} - p_{TB:delerikke} = 0$

Den alternative hypotese er så, at der er forskel på prævalensen.
::::

:::: {.fragment}
Samme metode som før: 

$estimat_{diff} \pm 1.96*SE_{diff}$

Er 0 indeholdt i det 95% KI, kan vi ikke afvise NULL-hypotesen
::::

:::: {.fragment}
Så... Hvordan beregner vi $SE_{diff}$?
::::
:::: {.fragment}

$SE_{diff} = \sqrt{SE_1^2 + SE_2^2}$
::::
:::: {.fragment}
Og standardfejl på de enkelte proportioner var: $SE = \sqrt{\frac{p(1-p)}{n}}$
::::
::::

## Så kan vi regne


:::: {.columns}
:::: {.column}
- Prævalens af TB blandt de 97 der delte sprøjter: 24.7%
- Prævalens af TB blandt de 161 der ikke delte sprøjter: 17.4%
- $SE = \sqrt{\frac{p(1-p)}{n}}$
- $SE_{diff} = \sqrt{SE_1^2 + SE_2^2}$

::::
:::: {.column}
```{webr-r}
#| context: interactive
#| layout: horizontal
#| autorun: false

```
::::
::::

## Kritisk værdi
:::: smaller

Har man et estimat. Og en standardfejl. Så kan man springe konfidensintervallet over.

$|\frac{\text{estimat}}{SE}| > \text{kritisk værdi}$

Når vi spørger om værdien i virkeligheden kan være 0, og kriteriet er 5% signifikans (eller 95%). Så er den kritiske værdi 1.96.

Venstresiden fortæller hvor mange standardfejl estimatet ligger fra 0. Og så er spørgsmålet om det er langt nok væk.

Så vi kan ofte springe konfidensintervallet over, konstatere at vi har en _test-værdi_ $|\frac{\text{estimat}}{SE}|$ på hvad den nu er, og at det er større end (eller mindre end) den kritiske værdi, og vi derfor kan afvise NULL-hypotesen (eller at vi ikke kan afvise den).

::::

## Forholdet mellem de to prævalenser?

Den hypotese vi så tester er:

$H_0: \frac{p_{deler}}{p_{deler ikke}} = 1$

Er de (tilstrækkeligt) forskellige - kan vi konkludere at der er forskel i risikoen.

Vi kalder også prævalenserne for proportioner. Og i jeres branche: Risk, og derfor Riskratio, eller RR.

Metoden er den samme som før. Estimatet +/- 1.96 SE.

Sådan da...

## Komplikationer

Hvordan beregner vi SE?

Det er bøvlet - og derfor var metoden med KI på differencen den første vi så på (og den foretrukne).

Vi har ikke en let formel for standardfejlen på en riskratio.

Det vi har er en formel for standardfejlen af logaritmen af RR.

Og derfor: 

$\log{RR} \pm 1.96 \cdot SE_{\log{RR}}$

## SE for log(RR)
:::: smaller
For det generelle forhold:

|                | udfald 1 | udfald 2 |
|----------------|-----|-----|
| eksponeret     | a   | b    |
| ikke eksponeret     | c  | d | 

Hvor risikoen for udfald 1 hvis man er eksponeret er: $\frac{a}{a+b}$, og hvis man ikke er eksponeret: $\frac{c}{c+d}$


Gælder at:


$SE(log(RR)) = \sqrt{\frac{1}{a}-\frac{1}{a+b}+\frac{1}{c}-\frac{1}{c+d}}$


::::

## Og så er vi ca. klar til at regne

:::: {.columns}
:::: {.column}

:::: {.smaller}

```{r}
library(tidyverse)
library(gt)
tribble(~TB, ~`deler`, ~`deler ikke`,
"TB-positiv", 24, 28,
"TB-negativ", 73, 133 ) |> gt()
```

:::: {.smaller}

$SE(log(RR)) = \sqrt{\frac{1}{a}-\frac{1}{a+b}+\frac{1}{c}-\frac{1}{c+d}}$

::::



::::

::::
:::: {.column}

```{webr-r}
#| context: interactive
#| layout: horizontal
#| autorun: false

```

::::
::::


## Hvad så vi?

:::: smaller

RR var 1.42268. Det vil vi formulere som at "risikoen er 42% højere" for at være TB+ hvis man deler sprøjter.

Men. KI for RR var [0.877; 2.307]

Det indeholder 1. Og derfor er der ikke statistisk signifikant forskel på risikoen for at teste positiv for TB hvis man deler sprøjter.

Vi kunne også se på KI for log(RR), der var [-0.131; 0.836]. Det indeholder 0. Også derfor er der ikke (statistisk signifikant forskel).

Hvorfor? Fordi log(1) = 0.

Vi kunne også få teststørrelsen ved $\frac{\log(RR)}{SE(log(RR))}$. Den var 1.429. Mindre end den kritiske værdi.
::::

## Odds - hvad er det?


Blandt de 97 narkomaner der delte sprøjter var 24 TB+.

Det gav en risiko for at være TB+ på 24/97.

Eller sandsynlighed. Eller prævalens af TB+ blandt... eller risiko for at være TB+ hvis...

Det kan vi udtrykke anderledes - ved odds.

Det er antallet af positive udfald divideret med antallet af negative udfald.

Eller: 24/73

Hvorfor? Matematikken bliver en del mere medgørlig hvis vi regner i odds.

## Odds - fordelene

Hvis sandsynligheden for et positivt udfald er 10%

. . . 

Er der, ved 10 observationer 1 positivt og 9 negative udfald.

. . . 

Som sandsynligheder: 0.1 og 0.9 hhv.

. . . 

Som odds: 1/9 og 9/1 hhv.

Det er intuitivt hinandens modsætninger.

Og:

. . . 

```{r echo  = TRUE}
log(1/9)
```

```{r echo = TRUE}
log(9/1)
```

. . . 

Hvor _er_ det bare pænt og symmetrisk! 


## Hvad tester vi så med odds?


(Næsten) det samme som med risiko.

Er odds for at være TB+ når man deler sprøjter den samme som odds for at være TB+ når man ikke deler sprøjter?

Eller:

Kan vi afvise at:

$\frac{\text{odds}_{\text{TB+:deler}}}{\text{odds}_\text{TB+:deler ikke}} = 1$

::::evensmaller
Hov! Det var Odds-Ratio, OR, der dukkede op der!
::::

Samme teknik som før:

$\text{estimat} \pm 1.96\cdot\text{SE}$

Hvad er SE?

## Lignende problem som med SE for RR
:::: smaller
Vi har ikke en pæn formel for SE(OR). Men vi har en for SE(log(OR))

For det generelle forhold:

|                | udfald 1 | udfald 2 |
|----------------|-----|-----|
| eksponeret | a  | b  |
| ikke eksponeret     | c  | d | 

:::: {.fragment}

Får vi: 
$SE(log(OR)) = \sqrt{\frac{1}{a}+\frac{1}{b}+\frac{1}{c}+\frac{1}{d}}$

::::

:::: {.fragment}
Sammenlign med $SE(log(RR)) = \sqrt{\frac{1}{a}-\frac{1}{a+b}+\frac{1}{c}-\frac{1}{c+d}}$

Og se hvorfor jeg mener at matematikken bliver enklere med odds...
::::

::::


## Så er vi klar til at regne

:::: {.columns}
:::: {.column}

```{r}
library(tidyverse)
library(gt)
tribble(~TB, ~`deler`, ~`deler ikke`,
"TB-positiv", 24, 28,
"TB-negativ", 73, 133 ) |> gt()
```

:::: {.smaller}

$SE(log(OR)) = \sqrt{\frac{1}{a}+\frac{1}{b}+\frac{1}{c}+\frac{1}{d}}$

$\log{OR} \pm 1.96 \cdot SE(\log{OR})$

::::

::::


:::: {.column}

```{webr-r}
#| context: interactive
#| layout: horizontal
#| autorun: false

```

::::
::::


## Hvad så vi
:::: smaller
OR var 1.56

Det vil vi formulere som at odds for at teste positiv for tb er 56% højere hvis man deler sprøjter end hvis man ikke gør.

Men 95% konfidensintervallet på log-OR var [-0.170; 1.061]

Og da 0 er indeholdt i intervallet kan vi afvise hypotesen om at odds er højere for at være TB+ hvis man deler sprøjter, sammenlignet med hvis man ikke deler sprøjter.

Vi kunne også finde testværdien: $\frac{\log{OR}}{SE(\log{OR})} = 1.420$. Den er mindre end den kritiske værdi (1.96), hvorfor vi ikke kan afvise $H_0$.

95% konfidensintervallet på OR var [0.844; 2.890]. 1 er indeholdt i intervallet, og vi kan derfor ikke afvise $H_0$

Vær skarpe her. Odds er noget andet end risiko.

::::

## Fra sandsynlighed til odds
:::: evensmaller
Hvordan beregner vi odds hvis vi kender sandsynligheden?

$\text{odds} = \frac{p}{1-p}$

Hvordan beregner vi sandsynligheden hvis vi kender odds:

$p = \frac{\text{odds}}{1 + \text{odds}}$

En særlig funktion vi kommer til at møde igen:

$\text{logit}(p) = \log\left(\frac{p}{1 - p}\right)$

logit funktionen tager sandsynligheden for et givet udfald, og returnerer log-odds for det udfald.

Den omvendte kan også være nyttig. Hvis x = logit(p): 

$p = \frac{e^x}{1 + e^x}$

Det er den inverse logit-funktion. Også (spoiler alert) kaldet logistic-funktionen.

::::

## $\chi^2$ tilgangen
:::: smaller
Mere generel - kan håndtere mere end et udfald. 

Sjælden til eksamen - kræver tasteri, og det er ikke hvad I bliver testet i.

Tester forskellen på den fordeling vi ser - og den vi ville forvente

Hvis vi kun kender totalerne 

|                | TB+ | TB- | Total |
|----------------|-----|-----|-------|
| Deler sprøjter | ?  | ?  | 97    |
| Deler ikke     | ?  | ? | 161   |
| **Total**      | 52  | 206 | 258   |


Og fordelingen af TB+ og TB- er den samme blandt de der deler sprøjter, som de der ikke deler sprøjter

Hvor mange forventer vi så har TB blandt de der deler sprøjter?

::::

## Regne-regne

52 ud af 258 er TB+. Hvis der er 97 der deler sprøjter - men det at dele sprøjter ikke påvirker om man tester positiv for TB. 

. . . 

Så må der være $\frac{52}{258}\cdot97 \approx 20$ der tester positiv.

. . . 

Det er hvad vi forventer. Men vi ser at der er 24. 

. . . 

Blandt de 161 der ikke deler sprøjter, vil vi med samme antagelse forvente at se $\frac{52}{258}\cdot161 \approx 32$ der tester positiv.

. . . 

Det er hvad vi forventer. Men vi ser at der kun er 28. 

Vi laver de samme beregninger på de to andre celler.

## Regne-regne

:::: smaller
$\chi^2$ testens $H_0$ er, at der ikke er forskel på fordelingen af TB-status i de to grupper.

Testens p-værdi er sandsynligheden for at se så store forskelle på hvad vi 
forventer, og hvad vi faktisk observerer, som der er i data. Hvis der i virkeligheden ikke er forskel på fordelingen af TB-status i de to grupper.

Styrken er at den kan håndtere flere udfald end to. 

Svagheden er at 
den ikke fortæller hvilken gruppe der har størst risiko for at teste positiv for TB. Blot at der er forskel på fordelingen i de to grupper.

Og så forudsætter $\chi^2$ testen at der er mindst 5 _forventede_ observationer i hver "celle".

Det kan man korrigere for, og det gør R funktionen automatisk. Her har vi så store forventede værdier at 
vi bør slå korrektionen fra.
::::

## Hvordan gør vi?

En smule bøvlet - for vi skal have data ind i en matrix.


:::: {.columns}
:::: {.column}
```{r echo = TRUE, eval = FALSE}
tab <- matrix(
  c(24, 73,
    28, 133),
  nrow = 2,
  byrow = TRUE
)

dimnames(tab) <- list(
  Exposure = c("Deler", "Deler_ikke"),
  TB = c("Ja", "Nej")
)
```



::::
:::: {.column}
```{webr-r}
#| context: interactive
#| layout: horizontal
#| autorun: false

```
::::
::::






## Sammenfattende

Det er ca. altid:

Estimat +/- 1.96*standardfejlen

Undertiden er estimatet logaritmen til det vi er interesseret i. Så er det også standardfejlen på logaritmen til estimatet.

Den kritiske værdi er 1.96. Den knytter sig til 95% KI. Skal I bruge et andet interval - så er det en anden kritisk værdi. Hint: qnorm. 

Og så skal standardfejlen beregnes forskelligt - afhængig af hvad det er vi tester.


## Flere øvelser


## Logistisk regression
:::: smaller
Vi så den lineære regression. Den forklarede hvordan en numerisk, kontinuær variabel afhang af andre variable.

Den logistiske regression forklarer hvordan en kategorisk variabel afhænger af andre variable.

I den lineære regression fittede vi

$y = \beta_0  + \beta_1x$

Den forventede værdi af y, givet x.

i den logistiske regression er det:

$log(\frac{p}{1-p}) = \beta_0 + \beta_1x$

Også kaldet logit-funktionen.

Så - givet x, får vi log-odds for et bestemt udfald.

::::




## Hvordan laves en logistisk regression?

Den logistiske regression lignede ret meget den lineære. Den beskidte hemmelighed er, at den faktisk er lineær - hvis vi regner på log-odds.

Det er dog ikke "OLS" vi bruger til at regne inde bag ved, men "Maximum Likelihood" i stedet. Det bekymrer vi os ikke om her.

Det er endnu et eksempel på at vi i en del sammenhænge arbejder med log-odds fordi det gør matematikken enklere. 

Det betyder også at vi i R kan betragte en logistisk regression som en mere generel udgave af den almindelige (multiple) lineære regression.

Funktionen er derfor `glm()` i stedet or `lm()`.

## Hvordan ser det ud i praksis?
:::: evensmaller 
Har vi et datasæt med følgende variable:

**episodes**: Antal episoder med feber under graviditeten (før interview)  
**death**: Fosterdød (ja = 1, nej = 0)  
**mage**: Moderens alder ved interview  
**smoke**: Rygning under graviditet (1=0 cigaretter/dag, 2=1-10 cigaretter/dag, 3 = 11+ cigaretter/dag)  
**alco**: Antal genstande pr uge under graviditet  
**weight**: Fødselsvægt i gram  

Kan vi derfor modellere den primære outcome variabel "death" som funktion af rygning, feberepisoder og moderens alder ved:

```{r eval = FALSE, echo = TRUE}
glm(factor(death) ~ I((mage-25)/10) + episodes + factor(smoke), data = dataset, family = "binomial")
```

::::

## Hvad betyder de enkelte dele?

:::: evensmaller

```{r eval = FALSE, echo = TRUE}
glm(factor(death) ~ I((mage-25)/10) + episodes + factor(smoke), data = dataset, family = "binomial")
```

Hvad får vi ved at trække 25 fra, og dividere mors alder med 10?

:::: {.fragment}
Mors alder målt i enheden "10 år", med et nulpunkt på 25 år. Ikke væsensforskelligt fra at standardisere værdier, men nok ikke med middelværdi og standardafvigelse
::::
:::: {.fragment}
Indpakket i "I()" som specificerer at `glm` skal behandle `(mage-25)/10` som en variabel. Uden, ville `glm` behandle `25` som en variabel.
::::
:::: {.fragment}
episodes er en kontinuærte variabel. Sådan da, for man har nok 1 eller 2 feberepisoder, ikke 1.5 så helt kontinuært er den ikke. Men vi behandler den som kontinuært.
::::
:::: {.fragment}
smoke er den kategoriske variabel der beskriver rygevaner.
::::
:::: {.fragment}
Men smoke er gemt som tal, så den er pakket ind i `factor()` for at behandle den som en kategorisk variabel. 
:::: 

:::: {.fragment}
Vi skal specificere hvad datasættet hedder
:::: 
:::: {.fragment}
Og fordi `glm` er en generel funktion, der kan modellere mange forskellige ting, skal vi specificere at det er en logistisk regression. Med 
`family = "binomial"`
:::: 

::::

## Hvordan ser resultatet ud?
:::: {.columns}
:::: {.column}
:::: {.tiny}
```{r}
library(tidyverse)
library(gt)
tribble(~Term, ~Estimate, ~`Std. Error`, ~`z value`, ~`Pr(>|z|)`,
"(Intercept)", "-5.0526", "0.1758", "-28.725", "<2e-16***",
"I((mage-25)/10)", "0.7423", "0.2149", "3.454", "0.0005***",
"episodes", "-0.0752", "0.2048", "-0.368", "0.713",
"factor(smoke)2", "0.2063", "0.2569", "0.803", "0.421",
"factor(smoke)3", "0.4364", "0.2569", "1.699", "0.089"
) |> 

  gt() |> 
  cols_label(
    Term = "",
    Estimate = "Estimate",
    `Std. Error` = "Std. Error",
    `z value` = "z value",
    `Pr(>|z|)` = "Pr(>|z|)"
  ) |> 
  cols_align(
    align = "left",
    everything()
  ) |> 
    
  tab_options(
    # Ydre kanter
    table.border.top.width = px(0),
    table.border.bottom.width = px(0),

    # Overskrift og kolonneetiketter
    heading.border.bottom.width = px(0),
    column_labels.border.top.width = px(0),
    column_labels.border.bottom.width = px(0),

    # Krop: ingen vandrette linjer
    table_body.hlines.width = px(0),
    table_body.border.bottom.width = px(0),

    # Gruppe-linjer (hvis nogen)
    table_body.border.top.width = px(0),
    row_group.border.top.width = px(0),
    row_group.border.bottom.width = px(0)
  ) |> 
  opt_table_font(
      font = list(google_font("Courier Prime"), default_fonts()))
```

Logistisk? "z values" i stedet for "t values". Og opgaven fortalte at responsvariablen var fosterdød. Der er ret kategorisk.

Tolkningen af estimatet vender vi tilbage til. 

z value er testværdien. Hvordan hænger den sammen med Estimate og Std. Error?

p-værdien tester $H_0$: At estimatet i virkeligheden er 0. Det er risikoen/sandsynligheden for at vi afviser $H_0$ selvom den er sand.

p=2⋅P(Z≥∣z∣). Eller: 2*(1 - pnorm(abs(z)))
::::
::::

:::: {.column}
```{webr-r}
#| context: interactive
#| layout: horizontal
#| autorun: false

```
::::
::::

## Estimaterne

:::: {.tiny}
```{r}
library(tidyverse)
library(gt)
tribble(~Term, ~Estimate, ~`Std. Error`, ~`z value`, ~`Pr(>|z|)`,
"(Intercept)", "-5.0526", "0.1758", "-28.725", "<2e-16***",
"I((mage-25)/10)", "0.7423", "0.2149", "3.454", "0.0005***",
"episodes", "-0.0752", "0.2048", "-0.368", "0.713",
"factor(smoke)2", "0.2063", "0.2569", "0.803", "0.421",
"factor(smoke)3", "0.4364", "0.2569", "1.699", "0.089"
) |> 

  gt() |> 
  cols_label(
    Term = "",
    Estimate = "Estimate",
    `Std. Error` = "Std. Error",
    `z value` = "z value",
    `Pr(>|z|)` = "Pr(>|z|)"
  ) |> 
  cols_align(
    align = "left",
    everything()
  ) |> 
    
  tab_options(
    # Ydre kanter
    table.border.top.width = px(0),
    table.border.bottom.width = px(0),

    # Overskrift og kolonneetiketter
    heading.border.bottom.width = px(0),
    column_labels.border.top.width = px(0),
    column_labels.border.bottom.width = px(0),

    # Krop: ingen vandrette linjer
    table_body.hlines.width = px(0),
    table_body.border.bottom.width = px(0),

    # Gruppe-linjer (hvis nogen)
    table_body.border.top.width = px(0),
    row_group.border.top.width = px(0),
    row_group.border.bottom.width = px(0)
  ) |> 
  opt_table_font(
      font = list(google_font("Courier Prime"), default_fonts()))
```
::::{.fragment}
Først og fremmest - "alt andet lige".
::::
::::{.fragment}
(Intercept) log-odds for fosterdød -5.0526 for referencegruppen.
::::
::::{.fragment}
Hvad er referencegruppen?
::::
::::{.fragment}
De efterfølgende giver os log-odds-ratio (OR). Hvor meget stiger odds med?
::::
::::{.fragment}
I((mage-25)/10). Alt andet lige - når mors alder stiger med 10 år (hvorfor), stiger log-odds med 0.7423.
::::
::::{.fragment}
episodes. For hver ekstra feberepisode, stiger log-odds med -0.0752. Det vil sige at den falder.
::::
::::{.fragment}
Hvis mor har røget i kategori 2 (det var 1-10 cigaretter/dag), stiger log-odds med 0.2063
::::
::::{.fragment}
Hvis mor har røget i kategori 3 (>10 cigaretter/dag) stiger log-odds med 0.4364
::::
::::{.fragment}
Men kun mors alder er statistisk signifikant på 5% niveau. Eller "På et signifikansniveau $\alpha$ = 0.05."
::::

::::






## Hvor sikre er vi på de estimater?


:::: {.columns}
:::: {.column}

:::: {.smaller}
Hvad er et 95% KI på estimatet for "mors alder"?

:::: {.fragment}
$\text{Estimate} \pm1.96\cdot\text{SE}$
::::

:::: {.fragment}
Estimate = 0.7423

SE = 0.2149
::::

:::: {.fragment}
Husk, det er stadig log-oddsratio!  
Så hvordan finder vi oddsratio?
::::

:::: {.fragment}
Vi exponentierer!
::::

::::

::::
:::: {.column}
```{webr-r}
#| context: interactive
#| layout: horizontal
#| autorun: false

```
::::
::::


## Prædiktion
:::: evensmaller
Hvad er odds for forsterdød for en 37 årig mor, der har røget >11 cigaretter/dag, og har haft 3 feberepisoder?

Hvordan gør vi det?

:::: {.fragment}

Vi indsætter i modellen. 
::::

::::{.fragment}
Så vi skal bruge estimaterne:

```{r}
library(tidyverse)
library(gt)
tribble(~Term, ~Estimate, ~`Std. Error`, ~`z value`, ~`Pr(>|z|)`,
"(Intercept)", "-5.0526", "0.1758", "-28.725", "<2e-16***",
"I((mage-25)/10)", "0.7423", "0.2149", "3.454", "0.0005***",
"episodes", "-0.0752", "0.2048", "-0.368", "0.713",
"factor(smoke)2", "0.2063", "0.2569", "0.803", "0.421",
"factor(smoke)3", "0.4364", "0.2569", "1.699", "0.089"
) |> 

  gt() |> 
  cols_label(
    Term = "",
    Estimate = "Estimate",
    `Std. Error` = "Std. Error",
    `z value` = "z value",
    `Pr(>|z|)` = "Pr(>|z|)"
  ) |> 
  cols_align(
    align = "left",
    everything()
  ) |> 
    
  tab_options(
    # Ydre kanter
    table.border.top.width = px(0),
    table.border.bottom.width = px(0),

    # Overskrift og kolonneetiketter
    heading.border.bottom.width = px(0),
    column_labels.border.top.width = px(0),
    column_labels.border.bottom.width = px(0),

    # Krop: ingen vandrette linjer
    table_body.hlines.width = px(0),
    table_body.border.bottom.width = px(0),

    # Gruppe-linjer (hvis nogen)
    table_body.border.top.width = px(0),
    row_group.border.top.width = px(0),
    row_group.border.bottom.width = px(0)
  ) |> 
  opt_table_font(
      font = list(google_font("Courier Prime"), default_fonts()))
```

::::



:::: {.fragment}
:::: {.reallysmall}
$\text{logodds} = -5.0526 + 0.7423\frac{\text{mage} - 25}{10} - 0.0752\cdot\text{episodes} + 0.2063\cdot\text{smoke:2} + 0.4364\cdot\text{smoke:3}$
::::
::::
:::: {.fragment}
mage = 37, episodes = 3, smoke:2 = 0, smoke:3 = 1
::::
:::: {.fragment}
logodds = -3.95104
::::
:::: {.fragment}
odds = exp(-3.95104) = 0.01923469.
::::
::::


## Hvad skal vi kunne?

Vi skal kunne genkende en logistisk regression
vi skal kunne pege på alle dele af outputtet og forklare hvad det er, og hvad tallet betyder.
Vi skal kunne tage outputtet af modellen/regressionen - og beregne den forudsagte værdi af estimatet
for et givet sæt af observationer.


## teoridelen er done. Nu er det opgaver!

## Opgave fra opgave maj 2025 1 b
Vi havde tidligere
```{r echo = FALSE}
library(tidyverse)
library(gt)

tribble(~Term, ~Estimate, ~`Std. Error`, ~`t value`, ~`Pr(>|t|)`,
"(Intercept)", "3613.623", "7.108", "508.372", "<2e-16***",
"factor(smoke)2", "-127.377", "15.757", "", "",
"factor(smoke)3", "-194.897", "17.519", "-11.125", "<2e-16***",
"alco", "1.045", "6.075", "0.172", "0.863"
) |> 

  gt() |> 
  cols_label(
    Term = "",
    Estimate = "Estimate",
    `Std. Error` = "Std. Error",
    `t value` = "t value",
    `Pr(>|t|)` = "Pr(>|t|)"
  ) %>%
  cols_align(
    align = "left",
    everything()
  ) |> 
    
  tab_options(
    # Ydre kanter
    table.border.top.width = px(0),
    table.border.bottom.width = px(0),

    # Overskrift og kolonneetiketter
    heading.border.bottom.width = px(0),
    column_labels.border.top.width = px(0),
    column_labels.border.bottom.width = px(0),

    # Krop: ingen vandrette linjer
    table_body.hlines.width = px(0),
    table_body.border.bottom.width = px(0),

    # Gruppe-linjer (hvis nogen)
    table_body.border.top.width = px(0),
    row_group.border.top.width = px(0),
    row_group.border.bottom.width = px(0)
  ) |> 
  opt_table_font(
      font = list(google_font("Courier Prime"), default_fonts()))
```

Som måske ikke er så relevant - men vi skal nok have beskrivelsen af data med.

Anyways:
> table(fever$episodes)

```{r}
episoder <- c(9693,1872,183,20,3,3,1,1,2)
names(episoder) <- c(0,1,2,3,4,5,6,7,10)
episoder 
```

Er der en sammenhæng mellem den primære responsvariabel (død), og feber i tidlig 
graviditet.

Vi får oplyst at den korrekte analyse gav dette resultat:

```{r echo = FALSE}
library(tidyverse)
library(gt)

tribble(~Term, ~Estimate, ~`Std. Error`, ~`t value`, ~`Pr(>|t|)`,
"(Intercept)", "-5.0526", "0.1758", "-28.725", "<2e-16***",
"I((mage - 25)/10)", "0.7423", "0.2149", "3.454", "0.0005***",
"episodes", "-0.0752", "0.2048", "-0.368", "0.713",
"factor(smoke)2", "0.2063", "0.2569", "0.803", "0.421",
"factor(smoke)3", "0.4364", "0.2569", "1.699", "0.089"
) %>%

  gt() %>%
  cols_label(
    Term = "",
    Estimate = "Estimate",
    `Std. Error` = "Std. Error",
    `t value` = "t value",
    `Pr(>|t|)` = "Pr(>|t|)"
  ) %>%
  cols_align(
    align = "left",
    everything()
  ) |> 
    
  tab_options(
    # Ydre kanter
    table.border.top.width = px(0),
    table.border.bottom.width = px(0),

    # Overskrift og kolonneetiketter
    heading.border.bottom.width = px(0),
    column_labels.border.top.width = px(0),
    column_labels.border.bottom.width = px(0),

    # Krop: ingen vandrette linjer
    table_body.hlines.width = px(0),
    table_body.border.bottom.width = px(0),

    # Gruppe-linjer (hvis nogen)
    table_body.border.top.width = px(0),
    row_group.border.top.width = px(0),
    row_group.border.bottom.width = px(0)
  ) |> 
  opt_table_font(
      font = list(google_font("Courier Prime"), default_fonts()))
```

i((mage-25)/10) skal vi lige holde tungen lige i munden. mage er moderens alder ved interview. Vi sætter et nulpunkt der er 25, og 
måler derefter i enheder af 10 år.

c) Hvad kan vi konkludere på denne analyse?

Vi har en logistisk regression, så koefficienterne er på log-odds skala. 
For at få odds skal vi derfor tage exponentialfunktionen for at få odds.


```{r}
exp(-5.0526)
```

0.6% risiko. Det er baselinie for en moder der er 25 år gammel (fordi vi har sat 0 i modellen til 
25). Ingen episoder og ingen rygning.

Moderens alder - centreret om 25 år, og i enheder af 10 år, har et estimat på 0.7423. Det skal vi
også tage exponentialfunktionen af:

```{r}
exp(0.7423)
```
Den oddsratio fortæller os, at for hver 10 års stigning i moderesn alder, fordobles odds for
fosterdød (ca.)
Vi kan beregne et 95% konfidensinterval:

```{r}
0.7423 + c(-1,1)*1.96*0.2149
```
det er for logodds, oddsratio får vi ved:


```{r}
exp(0.7423 + c(-1,1)*1.96*0.2149)
```

1 ligger uden for intervallet, så det er statistisk signifikant. det kan vi også se af p-værdien i 
summary.

Hverken antallet af feberepisoder eller rygning har statistisk signifikant betydning. Vi kan 
beregne OR på dem og konfidensintervaller. Den der kommer tættest på er rygning niveau 3, men den er 
ikke signifikant ved et 5% niveau.

d) forudsig (predikter) risiko for fosterdød for gravid kvinde, 25 år gammel der ikke ryger og
ikke har feberepisoder

Det har vi lavet - for det er baseline, intercept. 

Logodds er -5.0526. Så oddsratio er:
```{r}
exp(-5.0526)
```

Sandsynligheden er så:

```{r}
exp(-5.0526)/(1+exp(-5.0526))
```

0.63%

For en kvinde der er 40 år (og ikke ryger og heller ikke har feberepisoder. )

Det eneste vi skal justere er værdien for I((mage-25)/10). Den er ikke længere 0, men 
(40-25)/10 = 1.5

Episoder og smoke er 0, så vi finder logodds ved:
-5.0526+1.5*0.7423 = -3.93915

odds er så:

```{r}
exp(-3.93915) 
```
og sandsynligheden:


```{r}
0.01946475/(1+0.01946475)
```

Lidt under 2 procent. Her kan vi også beregne konfidensintervallet.


## Eksamensopgave

Vi ser på 3 års overlevelsen af lungetransplanterede patienter. Man har været nødt til at bruge ældre donorer, der 
også kan have været rygere.
Derer observationer fra 426 patienter og vi har følgende variable:
Surv3y: 3 års overlevelsen, med værdien 1 hvis patienten er død inden for tre år efter transplantationen. Ellers 0.
SMOKE: Rygestatus for donor, med værdierne "Never smoker" eller "Smoker or former smoker"
don_age_cat: Donor alder (<40, 40-55, >= 56). Den sidste kategori er kodet som 56 i data.

De første 6 observationer:


```{r}
tribble(~Surv3y, ~don_age_cat, ~SMOKE,
0, "0-39", "Never smoker",
1, "0-39", "Never smoker",
1, "40-55", "Smoker or former smoker",
1, "56", "Never smoker",
1, "40-55", "Smoker or former smoker",
1, "56", "Smoker or former smoker"
)
```

vi får følgende output:

```{r echo = FALSE}
Surv3y <- c(
  rep(0,153),
  rep(0,117),
  rep(1,68),
  rep(1,88)
)

SMOKE <- c(
  rep("Never smoker",153),
  rep("Smoker or former smoker",117),
  rep("Never smoker",68),
  rep("Smoker or former smoker",88)
)
```
```{r}
table(Surv3y,SMOKE)
```

Baseret på dette - er der en sammenhæng mellem donors rygestatus og patientens 3 års overlevelse. Hvis der er signifikant
sammenhæng, skal det kvantificeres som en relativ risiko med tilhørende 95% konfidensinterval. Forklar hvad det betyder.

Hvad er sandsynligheden for død inden for de 3 år for de to grupper?

p_NS = 68/(153+68) = 0.308
p_SM = 88/(117+88) = 0.429

Den relative risiko er så:
0.429/0.308 = 1.392857

dvs ca 1.4 gange højere risiko for at dø indenfor 3 år efter transplantationen hvis donor har været ryger. Sammenlignet med
hvis donor ikke har været ryger.

Er det signifikant?

Vi skal regne i logodds. Så log(RR) = log(1.4) = 0.3364722

Hvad er standardfejlen?
1 over det interessante udfald. Minus 1 over antal observationer i gruppen. + 1 over det interessante udfald minus 1 over antal 
observationer i gruppen. kvadratroden af det hele
sqrt(1/68 - 1/221 + 1/88 - 1/205) = 0.1290991

giver os standardfejlen på logaritmen til risikoratio.

Så er vores 95% konfidensinterval for log(RR): log(RR) +/- 1.96*se

Eller: 
0.34 + c(-1,1)*1.96*0.1290991 = 0.08696576 0.59303424

og derfor er 95% konfidensintervallet for RR: exp(c(0.08696576,0.59303424)) = 1.090859 1.809470

1 er ikke indeholdt, og der er en signifikant sammenhæng.


Nu udfører vi en analyse, ogfår følgende output:

```{r echo = FALSE}
library(tidyverse)
library(gt)

tribble(~Term, ~Estimate, ~`Std. Error`, ~`t value`, ~`Pr(>|t|)`,
"(Intercept)", "-1.2848", "0.2362", "-5.439", "5.36-8***",
"factor(SMOKE)Smoker or former smoker", "0.5751", "0.2066", "2.783", "0.00538**",
"factor(don_age_cat)40-55", "0.4440", "0.2527", "1.757", "0.07896.",
"factor(don_age_cat)56", "0.9395", "0.2891", "3.249", "0.00116**"
) %>%

  gt() %>%
  cols_label(
    Term = "",
    Estimate = "Estimate",
    `Std. Error` = "Std. Error",
    `t value` = "t value",
    `Pr(>|t|)` = "Pr(>|t|)"
  ) %>%
  cols_align(
    align = "left",
    everything()
  ) |> 
    
  tab_options(
    # Ydre kanter
    table.border.top.width = px(0),
    table.border.bottom.width = px(0),

    # Overskrift og kolonneetiketter
    heading.border.bottom.width = px(0),
    column_labels.border.top.width = px(0),
    column_labels.border.bottom.width = px(0),

    # Krop: ingen vandrette linjer
    table_body.hlines.width = px(0),
    table_body.border.bottom.width = px(0),

    # Gruppe-linjer (hvis nogen)
    table_body.border.top.width = px(0),
    row_group.border.top.width = px(0),
    row_group.border.bottom.width = px(0)
  ) |> 
  opt_table_font(
     font = list(google_font("Courier Prime"), default_fonts())) |>
  tab_header(
    title = md("**Call:**"),
    subtitle = md("`glm(formula = Surv3y ~ factor(SMOKE) + factor(don_age_cat), familiy = 'binomial')`")
  )
```

b) Hvilken analyse er der tale om? hvad er respons og hvad er forklarende variable

Det er en logistisk regression, med Surv3y som respons (den er binær) og SMOKE og don_age_cat som kategoriske forklarende
variable

c) Hvad kan vi konkludere på baggrund af den analyse. Beregn relevatne odds ratios (OR), beregn også de tilhørende 95% konfidensintervaller

Begge de forklarende variable er signifikante.

SMOKE har en OR på exp(0.5751) = 1.777308
det tilhørende konfidensinterval finder vi ved: exp(0.575 + c(-1,1)*1.96*0.21)

dvs 1.77 gange højere odds for at dø inden for 3 år efter transplatation sammen lignet med ikkeryger donor (og fastholdt donoralder).
KI indeholder ikke 1, og det er signifikant.

donoralder.
Her har vi to.
OR_40-55 = exp(0.444) =  1.55893 og KI: exp(0.444 + c(-1,1)*1.96*0.2527) = 0.9500012 2.5581696

og
OR_56 = exp(0.9395) = 2.558702 og KI: exp(0.9395 + c(-1,1)*1.96*0.2891) = 1.451887 4.509273

Dvs 1.55 gange højere odds for at dø indenfor 3 år efter transplantation for en patient med en donor der var 40-55 sammenlignet med 
en donoer der var under 40. Ved fastholdt rygestatus for donor. KI indeholder 1, og er derfor ikke signifikant.

og
2.56 gange højere odds for at dø indenfor 3 år efter transplatatione for en patient med en donor der var over 56, sammenlignet med 
en donor der var under 40. Ved fastholdt rygestatus for donor. KI indeholder ikke 1, og er derfor signifikant.

d) 
Endelig blev følgende regnestykke fortaget:

exp(-1.2848)/(1+exp(-1.2848))

-1.2848 er estimatet på intercept. Det giver den estimerede sandsynlighed for at dø indenfor 3 år, for den patientgruppe der
har fået lunger fra en donor under 40, der var ikkeryger.

