---
title: Logistisk regression
format: 
  revealjs:
    logo: "kubdatalab.png"
    css: webr-custom.css
engine: knitr
filters:
  - webr
---

## Kategoriske udfald

Relativ risiko

Odds ratio

## Hvad bruger vi den logistiske regression til?

Den almindelige lineære regression bruger vi når vi forsøger at forudsige en 
numerisk, kontinuær variabel.

Når vi skal forudsige en kategorisk variabel bruger vi den logistiske regression i stedet.
Den beskidte matematiske hemmelighed er, at det også er en lineær regression.

I den lineære regression fitter vi

E(Y|X) = beta0  + beta1x
hvor det er den forventede værdi af Y givet X

Altså, givet værdierne vi bruger til forudsigelsen, hvad forventer vi så Y er.


i den logistiske regression er det:

$$log(\frac{p}{1-p} = \beta_0 + \beta_1x$$

p er en sandsynlighed. Men i stedet for en direkte sandsynlighed, er det odds vi modellerer.
mere præcist log-odds

også kaldet logit-funktionen.

Vil vi have sandsynligheden, skal vi bruge den inverse logit

$$p = \frac{1}{1+e^{-\eta}}$$

Og vi bruger logodds - fordi matematikken bliver enkel og let. Også selvom vi ikke 
piller i den selv.

Hvad er så odds? det er forholdet mellem sandsynligheden af to mulige udfald - at noget sker, og at det ikke sker.

Hvis sandsynligheden for at noget sker er 75%, er sandsynligheden for at det _ikke_ sker 25%.
forholdet er derfor 0.75/0.25 = 3. Det vil sige at det er tre gange så sandsynligt at det sker,
som at det ikke sker.

## Hvordan laver vi en logistisk regression?

Hvis vi har et antal biler, der kan have enten automat- (0) eller manuelt (1) gear, og vil forudsige hvilken type gear bilerne har baseret på deres vægt:

```{r}
fit <- glm(am ~ wt, data = mtcars, family = "binomial")
```

glm er den generaliserede lineære model. Så den kan alt muligt, og derfor skal vi specificere hvad den skal - det gør vi ved at skrive family = "binomial" for at angive at den skal lave 
en logistisk regression

```{r}
summary(fit)
```

estimat er på log-odds skala. Da estimatet for wt er negativt. Det betyder at hver gang
wt stiger med 1 (1000 pund), stiger log-odds for at bilen er med manuelt gear med -4.024. Da det er negativt, betyder det at jo tungere bilen er, jo lavere odds har den for at være manuel.

```{r}
exp(coef(fit))
```

ratio er ikke som sådan et forhold mellem ting, men den rate som odds ændrer sig med.

Hvis odds var 3 før, og vægten stiger med 1 enhed (1000 pund), så er odds nu 3*0.018 = 0.054

Hvis den stiger med noget andet end 1, (0.5 enhed, 500 pund) så 

$3*0.018^{0.5}$




## opgave 2025 februar opgave 1 (c)


```{r}
library(tidyverse)
library(gt)
tribble(~Term, ~Estimate, ~`Std. Error`, ~`z value`, ~`Pr(>|z|)`,
"(Intercept)", "-5.0526", "0.1758", "-28.725", "<2e-16***",
"I((mage-25)/10)", "0.7423", "0.2149", "3.454", "0.0005***",
"episodes", "-0.0752", "0.2048", "-0.368", "0.713",
"factor(smoke)2", "0.2063", "0.2569", "0.803", "0.421",
"factor(smoke)3", "0.4364", "0.2569", "1.699", "0.089"
) %>%

  gt() %>%
  cols_label(
    Term = "",
    Estimate = "Estimate",
    `Std. Error` = "Std. Error",
    `z value` = "z value",
    `Pr(>|z|)` = "Pr(>|z|)"
  ) %>%
  cols_align(
    align = "left",
    everything()
  ) |> 
    
  tab_options(
    # Ydre kanter
    table.border.top.width = px(0),
    table.border.bottom.width = px(0),

    # Overskrift og kolonneetiketter
    heading.border.bottom.width = px(0),
    column_labels.border.top.width = px(0),
    column_labels.border.bottom.width = px(0),

    # Krop: ingen vandrette linjer
    table_body.hlines.width = px(0),
    table_body.border.bottom.width = px(0),

    # Gruppe-linjer (hvis nogen)
    table_body.border.top.width = px(0),
    row_group.border.top.width = px(0),
    row_group.border.bottom.width = px(0)
  ) |> 
  opt_table_font(
      font = list(google_font("Courier Prime"), default_fonts()))
```


Hvad er det vi vil forudsige? vi skal nok have tabellen med også?

Det er et kategorisk udfald - i opgaveteksten fremgår at den primære responsvariabel er fosterdød.

Det er et ja/nej spørgsmål, så hvilken analyse/model skal vi bruge?

Logistisk regression.
det er glm.

I((mage-25)/10)
𝛽
^
=
0.7423
,
  
𝑝
=
0.0005
β
^
	​

=0.7423,p=0.0005

Signifikant positiv effekt.

Variablen er skaleret som:

mage
−
25
10
10
mage−25
	​


altså: ændring per 10 års stigning i alder over 25.

I en logistisk model:

odds ratio
=
𝑒
0.7423
≈
2.10
odds ratio=e
0.7423
≈2.10

👉 Hver 10-års stigning i alder øger odds for udfaldet med ca. 110 %.

så det her skal nok flyttes til et sæt slides om logistisk regression
