---
title: "Kategoriske udfald"
subtitle: "Herunder logistisk regression"
format: 
  revealjs:
    logo: "kubdatalab.png"
    css: webr-custom.css
engine: knitr
filters:
  - webr
---

## Kategoriske udfald

Den lineære regression bruger vi når vi har kontinuærte
resultater. 

Hvordan håndterer vi kategoriske resultater?

Logistisk regression

Relativ risiko

Chi i anden

Odds ratio

Her tæller vi. Og vi 

## En opgave
:::: {.columns}
:::: {.column}
:::: smaller
Vi skal se på prævalensen af tuberkulose blandt stiknarkomaner og om den er afhængig 
af om der deles sprøjter med andre narkomaner.  
I en gruppe med 97 narkomaner der deler sprøjte med andre narkomaner, testede 24.7% positiv for TB.  
I en gruppe på 161 narkomaner der ikke delte sprøjte, testede 17.4% positive for TB.

Hvor mange tester positiv hhv negativ i hver gruppe?
::::

::::
:::: {.column}
```{webr-r}
#| context: interactive
#| layout: horizontal
#| autorun: false

```

::::
::::

## En opgave


:::: {.columns}
:::: {.column}
Det gav disse tal:
```{r}
library(tidyverse)
library(gt)
tribble(~TB, ~`deler`, ~`deler ikke`,
"TB-positiv", 24, 28,
"TB-negativ", 73, 133 ) |> gt()
```

Hvis vi antager at prævalensen ikke afhænger af om der deles sprøjter - hvad estimerer vi så prævalensen til at være?
::::
:::: {.column}
```{webr-r}
#| context: interactive
#| layout: horizontal
#| autorun: false

```
::::
::::

:::: notes
Hvor mange positive er der? Hvor mange er der ialt? Det er estimatet.
::::

## Hvor sikker er vi på det tal?

Opgaven fortsætter: Angiv også et 95% konfidensinterval på det estimat.

Estimatet er en andel. Også kaldet en proportion

Metoden har vi set før.

. . . 

$estimat \pm 1.96 \cdot SE$ 

. . . 

Så - hvordan beregner vi en standardfejl på estimatet af en proportion?

. . . 

$SE_{prop} = \sqrt{\frac{p\cdot(1-p)}{n}}$

## Hvor sikker var vi?

:::: {.columns}
:::: {.column}

:::: smaller
Hvad er et 95% KI for prævalensen af TB blandt stiknarkomaner, hvis vi antager at den ikke afhænger af om man deler sprøjte eller ej?

Proportionen beregnede vi til 0.2015504

Standardfejlen er givet ved:

$SE_{prop} = \sqrt{\frac{p\cdot(1-p)}{n}}$

Der var 258 observationer i stikprøven

::::

::::
:::: {.column}
```{webr-r}
#| context: interactive
#| layout: horizontal
#| autorun: false

```
::::
::::

## Videre med samme opgave
:::: smaller
Undersøg hypotesen om at risikoen for at få TB for stiknarkomaner ikke afhænger af om 
man deler sprøjte eller ej. Argumenter ud fra relevant KI.
:::: 

:::: evensmaller
Hvis I har fået fat i modelbesvarelsen for denne opgave - bemærk at der er en regnefejl, fordi nogen har byttet om på n for de to grupper.
::::

Hvordan gør vi det? Eller: Hvad vil  det egentlig sige at risikoen for TB er uafhængig af om der deles sprøjter?

:::: smaller

:::: {.fragment}
I virkeligheden er forskellen på de to prævalenser 0
:::: 

:::: {.fragment}
Den ene prævalens divideret med den anden er 1 (for så er de ens)
::::

:::: {.fragment}
I stedet for prævalenser kan vi beregne odds. Og se om odds er ens.
::::

:::: {.fragment}
Kan vi undersøge om fordelingen af TB er forskellig i de to grupper?
::::
::::

## Lad os tage den en for en

:::: smaller
Er forskellen i virkeligheden 0?

Eller - vi opstiller en NULL-hypotese, $H_0: p_{TB:deler} - p_{TB:delerikke} = 0$

Den alternative hypotese er så at der er forskel på prævalensen.

Samme metode som før: 

$estimat_{diff} \pm 1.96*SE_{diff}$

Er 0 indeholdt i det 95% KI, kan vi ikke afvise NULL-hypotesen

Så... Hvordan beregner vi $SE_{diff}$?


$SE_{diff} = \sqrt{SE_1^2 + SE_2^2}$

Og vi kan godt huske hvordan vi beregnede standardfejlen på de enkelte proportioner:

$SE = \sqrt{\frac{p(1-p)}{n}}$

::::

## Så kan vi regne


:::: {.columns}
:::: {.column}
- Prævalens af TB blandt de 97 der delte sprøjter: 24.7%
- Prævalens af TB blandt de 161 der ikke delte sprøjter: 17.4%
- $SE = \sqrt{\frac{p(1-p)}{n}}$
- $SE_{diff} = \sqrt{SE_1^2 + SE_2^2}$

::::
:::: {.column}
```{webr-r}
#| context: interactive
#| layout: horizontal
#| autorun: false

```
::::
::::

## Kritisk værdi

Har man et estimat. Og en standardfejl. Så kan man springe konfidensintervallet over.

Vores interval går fra estimat - 1.96*SE til estimat + 1.96*SE

Når vi beregner et konfidensinterval og tester om 0 er indeholdt. Så tester vi at 
0 < estimat - 1.96*SE eller 0 > estimat + 1.96*se

I det første tilfælde:

0 < estimat - 1.96*SE   <->
1.96SE < estimat <->
1.96 < estimat/SE

Så hvis estimat/SE er større end 1.96 - så ligger hele vores konfidensinterval over 0.

I det andet tilfælde 

0 > estimat + 1.96*se <-> 

-1.96SE > estimat <->

-1.96 > estimat/SE

Så hvis estimat/SE er mindre end -1.96. så ligger hele vores konfidensinterval under 0.
Eller, i absolutte termer

|estimat/se| > 1.96

1.96 er den kritiske værdi.

Man kan også tænke på det som at estimatet skal ligge mindst 1.96 standardfejl fra 0. Så er det langt nok væk til at vi tør stole på det.


## Hvad med forholdet for de to prævalenser?

Den hypotese vi så tester er at:

H0: p_deler/p_deler_ikke = 1

For hvis de er (tilstrækkeligt) forskellige - så kan vi konkludere at der er forskel i risikoen.

Vi kalder også prævalenserne for proportioner.

Og i jeres branche kalder man ofte prævalensen for en "Risk". 

og det vi så tester er, om forholdet mellem de to risici er forskelligt fra 1. Eller, om Risk Ratio (RR), 
er forskellig fra 1. Er den forskellig, kan vi konkludere at derer forskel i risiko. Er den ikke forskellig,
kan vi ikke konkludere at der er forskel i risikoen.

Metoden er den samme som før. Estimatet +/- 1.96 SE_RR. Er 1 indeholdt.

Eller - Estimat/SE_RR - er det større eller mindre end 1.96

Så skal vi blot vide hvordan vi beregner SE.

Det er bøvlet... Og årsagen til at vi nok ville foretrække at kigge på KI for differencen i stedet.

Men vi skal kunne så...

Det der gør det bøvlet er, at vi ikke har en let formel for SE_RR. Vi har en let formel for standardfejlen af logaritme af RR. 

Forholdet mellem de to proportioner.

For det generelle forhold:

|                | udfald 1 | udfald 2 |
|----------------|-----|-----|-------|
| eksponeret | a  | b  |
| ikke eksponeret     | c  | d | 


Så får vi:


$SE(log(RR)) = \sqrt{\frac{1}{a}-\frac{1}{a+b}+\frac{1}{c}-\frac{1}{c+d}}$

Så nu ved vi hvad SE er for log(RR). Så skal vi have beregnet log(RR). Og så skal vi have beregnet
KI for log(RR). og så skal vi have forvandlet det KI fra log(RR) til RR.

## Og så er vi ca. klar til at regne


```{r}
library(tidyverse)
library(gt)
tribble(~TB, ~`deler`, ~`deler ikke`,
"TB-positiv", 24, 28,
"TB-negativ", 73, 133 ) |> gt()
```

$SE(log(RR)) = \sqrt{\frac{1}{a}-\frac{1}{a+b}+\frac{1}{c}-\frac{1}{c+d}}$


RR = 24/24+73

## Hvad så vi?

Konfidensintervallet indeholder 1. Og derfor kan vi konkludere at der ikke er statistisk signifikant forskel på
de to risici.

Vi kan også isge log(rr)/se(log(RR)) og få testsstørrelsen ud. Den er midnre end den kritiske værdi. Og vi kan derfor ikke afvise null-hypotesen (på et 5% niveau.)

Vi så også at RR var XX. Det vil vi formulere som at "risikoen er 42% højere" for at være TB+ hvis man deler sprøjter.

## odds hvad er det?

$SE(log(RR)) = \sqrt{\frac{1}{a}-\frac{1}{a+b}+\frac{1}{c}-\frac{1}{c+d}}$

Den var træls...

Matematikken viser sig at være en del rarere at arbejde med, hvis vi tænker på sandsynligheder lidt anderledes.

## Hvorfor odds?

Eller rettere - hvorfor log-odds?

Fordi matematikken bliver pæn og nydelig. 

2.5% af observationerne i en normalfordeling ligger over 1.96. Og 2.5% af observationerne ligger under -1.96.

Det er pænt og symmetrisk omkring 0.

Det er lidt vanskeligere ved kategoriske udfald. Der kan vi se hvor mange der har TB. Og hvor mange der ikke har. 

Hvis vi 10 observationer med to mulige udfald A og B.

hvor vi har 1 A og derfor 9 B.

Så er andelen af A: 1/10
Og andelen af B 9/10

De to er egentlig ækvivalente. Men den ene er 0.1 og den anden er 0.9

Beregner vi i stedet odds:

Så er odds for A 1/9. Og odds for B er 9/1

Det er bare en anden måde at udtrykke det samme på.

Men tager vi logaritmen til begge

```{r echo  = TRUE}
log(1/9)
```

```{r echo = TRUE}
log(9/1)
```

Hvor er det pænt. 

## fra sandsynlighed til odds

odds = p/(1-p)

Og så er der en særlig funktion det er nyttigt at have hørt om

logit(p) = log(p/(1-p))

logit funktionen tager en sandsynlighed for et givet udfald, og returnerer log-odds for det udfald.

Den omvendte kan også være nyttig. Hvis vi har logodds givet ved x, kan vi få sandsynligheden ved:

p = 1/1+exp(-x)


## oddsratio tilgangen

Samme ide som med RR. Hvis odds for at have tb hvis man deler sprøjter, divideret med odss for at have tb når man ikke deler sprøjter, er 1 (eller at vi på 95% konfidensinterval ikke kan afvise at det er 1). Så er der ikke nogen forskel.

Metoden har I set før.

Estimat +/- 1.96*SE_or

Så hvordan finder vi SE_or

Det er et argument for at arbejde med OR i stedet for RR

Det er lidt mere komplkst her, for vi har ikke en let SE beregning for OR. Men vi har en 
der er simpel for log(OR)

For det generelle forhold:

|                | udfald 1 | udfald 2 |
|----------------|-----|-----|-------|
| eksponeret | a  | b  |
| ikke eksponeret     | c  | d | 


Så får vi:


$SE(log(OR)) = \sqrt{\frac{1}{a}+\frac{1}{b}+\frac{1}{c}+\frac{1}{d}}$


Det betyder så, at når vi får:

log(or) +/- 1.96*se(log(or))

så vi skal tage logaritmen til vores beregnede OR, så får vi det logaritmerede konfidensinterval.

Det omvendte af logaritmen er exponentialfunktionen. Så vi exponentierer vores logaritmerede konfidensinterval.

Og så har vi svaret. 

## Så er vi klar til at regne

```{r}
library(tidyverse)
library(gt)
tribble(~TB, ~`deler`, ~`deler ikke`,
"TB-positiv", 24, 28,
"TB-negativ", 73, 133 ) |> gt()
```


```{r}
library(tidyverse)
library(gt)
tribble(~TB, ~`deler`, ~`deler ikke`,
"TB-positiv", 24, 28,
"TB-negativ", 73, 133 ) |> gt()
```


odds for tb bland de der deler sprøjter

24/73

odds for tb blandt de der ikke deler sprøjter

28/133

24/73 divideret med 28/133 - vi ganger med den omvendte.

Hvor meget større er odds for at have tb i den ene gruppe sammenlignet med den anden?

Det kommer lidt an på hvad vi dividerer med hvad.

når vi divideder odds for at have tb når man deler med odds for have tb når man ikke deler - får vi hvor mange gange større (eller mindre) odds er for at have tb når man deler, sammenlignet med når man ikke deler.

Når vi dividerer odds fo at have tb når man ikke deler med odds fo at have tb når man deler, får vi hvor mange gange større eller mindre odds er for at have tb når man ikke deler, sammenlignet med når man deler.

## Hvad så vi

OR var 1.56

Det vil vi formulere som at odds for at teste positiv for tb er 56% højere.

Vær skarpe her. Odds er noget andet end risiko.



## chi-i-anden $\left(\chi^2\right)$ tilgangen
:::: smaller
Mere generel - kan håndtere mere end et udfald. 

Optræder sjældent til eksamen - den kræver en del tasteri, og det er ikke hvad I bliver testet for.

Tester forskellen på den fordeling vi ser - og den vi ville forvente

Hvis vi kun kender totalerne 

|                | TB+ | TB- | Total |
|----------------|-----|-----|-------|
| Deler sprøjter | ?  | ?  | 97    |
| Deler ikke     | ?  | ? | 161   |
| **Total**      | 52  | 206 | 258   |


Og fordelingen af TB+ og TB- er den samme blandt de der deler sprøjter, som de der ikke deler sprøjter

Hvor mange forventer vi så har TB blandt de der deler sprøjter?

::::

## regne-regne

52 ud af 258 er TB+. Hvis der er 97 der deler sprøjter - men det at dele sprøjter ikke påvirker om man tester positiv for TB. 

. . . 

Så må der være $\frac{52}{258}\cdot97 \approx 20$ der tester positiv.

. . . 

Det er hvad vi forventer. Men vi ser at der er 24. 

. . . 

Blandt de 161 der ikke deler sprøjter, vil vi med samme antagelse forvente at se $\frac{52}{258}\cdot161 \approx 32$ der tester positiv.

. . . 

Det er hvad vi forventer. Men vi ser at der kun er 28. 

Vi laver de samme beregninger på de to andre celler.

## regne-regne2

:::: smaller
$\chi^2$ testens $H_0$ er at der ikke er forskel på fordelingen af TB-status i de to grupper.

Testens p-værdi er sandsynligheden for at se så store forskelle på hvad vi 
forventer, og hvad vi faktisk observerer, som der er i data. Hvis der i virkeligheden ikke er forskel på fordelingen af TB-status i de to grupper.

Charmen er at den kan håndtere flere udfald end to. 

Udfordringen er at 
den ikke kan fortælle os hvilken gruppe der har størst risiko for at teste positiv for TB. Blot at der er forskel på fordelingen i de to grupper.

Og så forudsætter $\chi^2$ testen at der er mindst 5 _forventede_ observationer i hver "celle".

Det kan man korrigere for, og det gør R funktionen automatisk. Her har vi så store forventede værdier at 
vi bør slå korrektionen fra.
::::

## Hvordan gør vi?

En smule bøvlet - for vi skal have data ind i en matrix.



```{r}
tab <- matrix(
  c(24, 73,
    28, 133),
  nrow = 2,
  byrow = TRUE
)

dimnames(tab) <- list(
  Exposure = c("Deler", "Deler_ikke"),
  TB = c("Ja", "Nej")
)

chisq.test(tab, correct = FALSE)
```



## Sammenfattende

Estimat +/- 1.96*standardfejlen

Så hvordan beregner vi standardfejlen ved de forskellige tilgange?


Så nu kan vi beregne forskelle i proportioner/andel/prevalens

Vi kan se om 0 er indeholdt i en forskel

Vi kan beregne ki på RR. Og på Odds


## Flere øvelser


## Hvad bruger vi den logistiske regression til?

Den almindelige lineære regression bruger vi når vi forsøger at forudsige en 
numerisk, kontinuær variabel.

Når vi skal forudsige en kategorisk variabel bruger vi den logistiske regression i stedet.
Den beskidte matematiske hemmelighed er, at det også er en lineær regression.

I den lineære regression fitter vi

E(Y|X) = beta0  + beta1x
hvor det er den forventede værdi af Y givet X

Altså, givet værdierne vi bruger til forudsigelsen, hvad forventer vi så Y er.


i den logistiske regression er det:

$log(\frac{p}{1-p}) = \beta_0 + \beta_1x$

p er en sandsynlighed. Men i stedet for en direkte sandsynlighed, er det odds vi modellerer.
mere præcist log-odds

også kaldet logit-funktionen.

Vil vi have sandsynligheden, skal vi bruge den inverse logit

$$p = \frac{1}{1+e^{-\eta}}$$

Og vi bruger logodds - fordi matematikken bliver enkel og let. Også selvom vi ikke 
piller i den selv.



Samme værdi, omvendt fortegn. Pænt centreret om 0.

Hvad er så odds? det er forholdet mellem sandsynligheden af to mulige udfald - at noget sker, og at det ikke sker.

Hvis sandsynligheden for at noget sker er 75%, er sandsynligheden for at det _ikke_ sker 25%.
forholdet er derfor 0.75/0.25 = 3. Det vil sige at det er tre gange så sandsynligt at det sker,
som at det ikke sker.

## Hvordan laver vi en logistisk regression?

Hvis vi har et antal biler, der kan have enten automat- (0) eller manuelt (1) gear, og vil forudsige hvilken type gear bilerne har baseret på deres vægt:

```{r}
fit <- glm(am ~ wt, data = mtcars, family = "binomial")
```

glm er den generaliserede lineære model. Så den kan alt muligt, og derfor skal vi specificere hvad den skal - det gør vi ved at skrive family = "binomial" for at angive at den skal lave 
en logistisk regression

```{r}
summary(fit)
```

estimat er på log-odds skala. Da estimatet for wt er negativt. Det betyder at hver gang
wt stiger med 1 (1000 pund), stiger log-odds for at bilen er med manuelt gear med -4.024. Da det er negativt, betyder det at jo tungere bilen er, jo lavere odds har den for at være manuel.

```{r}
exp(coef(fit))
```

ratio er ikke som sådan et forhold mellem ting, men den rate som odds ændrer sig med.

Hvis odds var 3 før, og vægten stiger med 1 enhed (1000 pund), så er odds nu 3*0.018 = 0.054

Hvis den stiger med noget andet end 1, (0.5 enhed, 500 pund) så 

$3*0.018^{0.5}$

## Hvad skal vi kunne?

Vi skal kunne genkende en logistisk regression
vi skal kunne pege på alle dele af outputtet og forklare hvad det er, og hvad tallet betyder.
Vi skal kunne tage outputtet af modellen/regressionen - og beregne den forudsagte værdi af estimatet
for et givet sæt af observationer.


## opgave 2025 februar opgave 1 (c)


```{r}
library(tidyverse)
library(gt)
tribble(~Term, ~Estimate, ~`Std. Error`, ~`z value`, ~`Pr(>|z|)`,
"(Intercept)", "-5.0526", "0.1758", "-28.725", "<2e-16***",
"I((mage-25)/10)", "0.7423", "0.2149", "3.454", "0.0005***",
"episodes", "-0.0752", "0.2048", "-0.368", "0.713",
"factor(smoke)2", "0.2063", "0.2569", "0.803", "0.421",
"factor(smoke)3", "0.4364", "0.2569", "1.699", "0.089"
) %>%

  gt() %>%
  cols_label(
    Term = "",
    Estimate = "Estimate",
    `Std. Error` = "Std. Error",
    `z value` = "z value",
    `Pr(>|z|)` = "Pr(>|z|)"
  ) %>%
  cols_align(
    align = "left",
    everything()
  ) |> 
    
  tab_options(
    # Ydre kanter
    table.border.top.width = px(0),
    table.border.bottom.width = px(0),

    # Overskrift og kolonneetiketter
    heading.border.bottom.width = px(0),
    column_labels.border.top.width = px(0),
    column_labels.border.bottom.width = px(0),

    # Krop: ingen vandrette linjer
    table_body.hlines.width = px(0),
    table_body.border.bottom.width = px(0),

    # Gruppe-linjer (hvis nogen)
    table_body.border.top.width = px(0),
    row_group.border.top.width = px(0),
    row_group.border.bottom.width = px(0)
  ) |> 
  opt_table_font(
      font = list(google_font("Courier Prime"), default_fonts()))
```


Hvad er det vi vil forudsige? vi skal nok have tabellen med også?

Det er et kategorisk udfald - i opgaveteksten fremgår at den primære responsvariabel er fosterdød.

Det er et ja/nej spørgsmål, så hvilken analyse/model skal vi bruge?

Logistisk regression.
det er glm.

I((mage-25)/10)
𝛽
^
=
0.7423
,
  
𝑝
=
0.0005
β
^
	​

=0.7423,p=0.0005

Signifikant positiv effekt.

Variablen er skaleret som:

mage
−
25
10
10
mage−25
	​


altså: ændring per 10 års stigning i alder over 25.

I en logistisk model:

odds ratio
=
𝑒
0.7423
≈
2.10
odds ratio=e
0.7423
≈2.10

👉 Hver 10-års stigning i alder øger odds for udfaldet med ca. 110 %.

så det her skal nok flyttes til et sæt slides om logistisk regression


## Opgave fra opgave maj 2025 1 b
Vi havde tidligere
```{r echo = FALSE}
library(tidyverse)
library(gt)

tribble(~Term, ~Estimate, ~`Std. Error`, ~`t value`, ~`Pr(>|t|)`,
"(Intercept)", "3613.623", "7.108", "508.372", "<2e-16***",
"factor(smoke)2", "-127.377", "15.757", "", "",
"factor(smoke)3", "-194.897", "17.519", "-11.125", "<2e-16***",
"alco", "1.045", "6.075", "0.172", "0.863"
) %>%

  gt() %>%
  cols_label(
    Term = "",
    Estimate = "Estimate",
    `Std. Error` = "Std. Error",
    `t value` = "t value",
    `Pr(>|t|)` = "Pr(>|t|)"
  ) %>%
  cols_align(
    align = "left",
    everything()
  ) |> 
    
  tab_options(
    # Ydre kanter
    table.border.top.width = px(0),
    table.border.bottom.width = px(0),

    # Overskrift og kolonneetiketter
    heading.border.bottom.width = px(0),
    column_labels.border.top.width = px(0),
    column_labels.border.bottom.width = px(0),

    # Krop: ingen vandrette linjer
    table_body.hlines.width = px(0),
    table_body.border.bottom.width = px(0),

    # Gruppe-linjer (hvis nogen)
    table_body.border.top.width = px(0),
    row_group.border.top.width = px(0),
    row_group.border.bottom.width = px(0)
  ) |> 
  opt_table_font(
      font = list(google_font("Courier Prime"), default_fonts()))
```

Som måske ikke er så relevant - men vi skal nok have beskrivelsen af data med.

Anyways:
> table(fever$episodes)

```{r}
episoder <- c(9693,1872,183,20,3,3,1,1,2)
names(episoder) <- c(0,1,2,3,4,5,6,7,10)
episoder 
```

Er der en sammenhæng mellem den primære responsvariabel (død), og feber i tidlig 
graviditet.

Vi får oplyst at den korrekte analyse gav dette resultat:

```{r echo = FALSE}
library(tidyverse)
library(gt)

tribble(~Term, ~Estimate, ~`Std. Error`, ~`t value`, ~`Pr(>|t|)`,
"(Intercept)", "-5.0526", "0.1758", "-28.725", "<2e-16***",
"I((mage - 25)/10)", "0.7423", "0.2149", "3.454", "0.0005***",
"episodes", "-0.0752", "0.2048", "-0.368", "0.713",
"factor(smoke)2", "0.2063", "0.2569", "0.803", "0.421",
"factor(smoke)3", "0.4364", "0.2569", "1.699", "0.089"
) %>%

  gt() %>%
  cols_label(
    Term = "",
    Estimate = "Estimate",
    `Std. Error` = "Std. Error",
    `t value` = "t value",
    `Pr(>|t|)` = "Pr(>|t|)"
  ) %>%
  cols_align(
    align = "left",
    everything()
  ) |> 
    
  tab_options(
    # Ydre kanter
    table.border.top.width = px(0),
    table.border.bottom.width = px(0),

    # Overskrift og kolonneetiketter
    heading.border.bottom.width = px(0),
    column_labels.border.top.width = px(0),
    column_labels.border.bottom.width = px(0),

    # Krop: ingen vandrette linjer
    table_body.hlines.width = px(0),
    table_body.border.bottom.width = px(0),

    # Gruppe-linjer (hvis nogen)
    table_body.border.top.width = px(0),
    row_group.border.top.width = px(0),
    row_group.border.bottom.width = px(0)
  ) |> 
  opt_table_font(
      font = list(google_font("Courier Prime"), default_fonts()))
```

i((mage-25)/10) skal vi lige holde tungen lige i munden. mage er moderens alder ved interview. Vi sætter et nulpunkt der er 25, og 
måler derefter i enheder af 10 år.

c) Hvad kan vi konkludere på denne analyse?

Vi har en logistisk regression, så koefficienterne er på log-odds skala. 
For at få odds skal vi derfor tage exponentialfunktionen for at få odds.


```{r}
exp(-5.0526)
```

0.6% risiko. Det er baselinie for en moder der er 25 år gammel (fordi vi har sat 0 i modellen til 
25). Ingen episoder og ingen rygning.

Moderens alder - centreret om 25 år, og i enheder af 10 år, har et estimat på 0.7423. Det skal vi
også tage exponentialfunktionen af:

```{r}
exp(0.7423)
```
Den oddsratio fortæller os, at for hver 10 års stigning i moderesn alder, fordobles odds for
fosterdød (ca.)
Vi kan beregne et 95% konfidensinterval:

```{r}
0.7423 + c(-1,1)*1.96*0.2149
```
det er for logodds, oddsratio får vi ved:


```{r}
exp(0.7423 + c(-1,1)*1.96*0.2149)
```

1 ligger uden for intervallet, så det er statistisk signifikant. det kan vi også se af p-værdien i 
summary.

Hverken antallet af feberepisoder eller rygning har statistisk signifikant betydning. Vi kan 
beregne OR på dem og konfidensintervaller. Den der kommer tættest på er rygning niveau 3, men den er 
ikke signifikant ved et 5% niveau.

d) forudsig (predikter) risiko for fosterdød for gravid kvinde, 25 år gammel der ikke ryger og
ikke har feberepisoder

Det har vi lavet - for det er baseline, intercept. 

Logodds er -5.0526. Så oddsratio er:
```{r}
exp(-5.0526)
```

Sandsynligheden er så:

```{r}
exp(-5.0526)/(1+exp(-5.0526))
```

0.63%

For en kvinde der er 40 år (og ikke ryger og heller ikke har feberepisoder. )

Det eneste vi skal justere er værdien for I((mage-25)/10). Den er ikke længere 0, men 
(40-25)/10 = 1.5

Episoder og smoke er 0, så vi finder logodds ved:
-5.0526+1.5*0.7423 = -3.93915

odds er så:

```{r}
exp(-3.93915) 
```
og sandsynligheden:


```{r}
0.01946475/(1+0.01946475)
```

Lidt under 2 procent. Her kan vi også beregne konfidensintervallet.


## Eksamensopgave

Vi ser på 3 års overlevelsen af lungetransplanterede patienter. Man har været nødt til at bruge ældre donorer, der 
også kan have været rygere.
Derer observationer fra 426 patienter og vi har følgende variable:
Surv3y: 3 års overlevelsen, med værdien 1 hvis patienten er død inden for tre år efter transplantationen. Ellers 0.
SMOKE: Rygestatus for donor, med værdierne "Never smoker" eller "Smoker or former smoker"
don_age_cat: Donor alder (<40, 40-55, >= 56). Den sidste kategori er kodet som 56 i data.

De første 6 observationer:


```{r}
tribble(~Surv3y, ~don_age_cat, ~SMOKE,
0, "0-39", "Never smoker",
1, "0-39", "Never smoker",
1, "40-55", "Smoker or former smoker",
1, "56", "Never smoker",
1, "40-55", "Smoker or former smoker",
1, "56", "Smoker or former smoker"
)
```

vi får følgende output:

```{r echo = FALSE}
Surv3y <- c(
  rep(0,153),
  rep(0,117),
  rep(1,68),
  rep(1,88)
)

SMOKE <- c(
  rep("Never smoker",153),
  rep("Smoker or former smoker",117),
  rep("Never smoker",68),
  rep("Smoker or former smoker",88)
)
```
```{r}
table(Surv3y,SMOKE)
```

Baseret på dette - er der en sammenhæng mellem donors rygestatus og patientens 3 års overlevelse. Hvis der er signifikant
sammenhæng, skal det kvantificeres som en relativ risiko med tilhørende 95% konfidensinterval. Forklar hvad det betyder.

Hvad er sandsynligheden for død inden for de 3 år for de to grupper?

p_NS = 68/(153+68) = 0.308
p_SM = 88/(117+88) = 0.429

Den relative risiko er så:
0.429/0.308 = 1.392857

dvs ca 1.4 gange højere risiko for at dø indenfor 3 år efter transplantationen hvis donor har været ryger. Sammenlignet med
hvis donor ikke har været ryger.

Er det signifikant?

Vi skal regne i logodds. Så log(RR) = log(1.4) = 0.3364722

Hvad er standardfejlen?
1 over det interessante udfald. Minus 1 over antal observationer i gruppen. + 1 over det interessante udfald minus 1 over antal 
observationer i gruppen. kvadratroden af det hele
sqrt(1/68 - 1/221 + 1/88 - 1/205) = 0.1290991

giver os standardfejlen på logaritmen til risikoratio.

Så er vores 95% konfidensinterval for log(RR): log(RR) +/- 1.96*se

Eller: 
0.34 + c(-1,1)*1.96*0.1290991 = 0.08696576 0.59303424

og derfor er 95% konfidensintervallet for RR: exp(c(0.08696576,0.59303424)) = 1.090859 1.809470

1 er ikke indeholdt, og der er en signifikant sammenhæng.


Nu udfører vi en analyse, ogfår følgende output:

```{r echo = FALSE}
library(tidyverse)
library(gt)

tribble(~Term, ~Estimate, ~`Std. Error`, ~`t value`, ~`Pr(>|t|)`,
"(Intercept)", "-1.2848", "0.2362", "-5.439", "5.36-8***",
"factor(SMOKE)Smoker or former smoker", "0.5751", "0.2066", "2.783", "0.00538**",
"factor(don_age_cat)40-55", "0.4440", "0.2527", "1.757", "0.07896.",
"factor(don_age_cat)56", "0.9395", "0.2891", "3.249", "0.00116**"
) %>%

  gt() %>%
  cols_label(
    Term = "",
    Estimate = "Estimate",
    `Std. Error` = "Std. Error",
    `t value` = "t value",
    `Pr(>|t|)` = "Pr(>|t|)"
  ) %>%
  cols_align(
    align = "left",
    everything()
  ) |> 
    
  tab_options(
    # Ydre kanter
    table.border.top.width = px(0),
    table.border.bottom.width = px(0),

    # Overskrift og kolonneetiketter
    heading.border.bottom.width = px(0),
    column_labels.border.top.width = px(0),
    column_labels.border.bottom.width = px(0),

    # Krop: ingen vandrette linjer
    table_body.hlines.width = px(0),
    table_body.border.bottom.width = px(0),

    # Gruppe-linjer (hvis nogen)
    table_body.border.top.width = px(0),
    row_group.border.top.width = px(0),
    row_group.border.bottom.width = px(0)
  ) |> 
  opt_table_font(
     font = list(google_font("Courier Prime"), default_fonts())) |>
  tab_header(
    title = md("**Call:**"),
    subtitle = md("`glm(formula = Surv3y ~ factor(SMOKE) + factor(don_age_cat), familiy = 'binomial')`")
  )
```

b) Hvilken analyse er der tale om? hvad er respons og hvad er forklarende variable

Det er en logistisk regression, med Surv3y som respons (den er binær) og SMOKE og don_age_cat som kategoriske forklarende
variable

c) Hvad kan vi konkludere på baggrund af den analyse. Beregn relevatne odds ratios (OR), beregn også de tilhørende 95% konfidensintervaller

Begge de forklarende variable er signifikante.

SMOKE har en OR på exp(0.5751) = 1.777308
det tilhørende konfidensinterval finder vi ved: exp(0.575 + c(-1,1)*1.96*0.21)

dvs 1.77 gange højere odds for at dø inden for 3 år efter transplatation sammen lignet med ikkeryger donor (og fastholdt donoralder).
KI indeholder ikke 1, og det er signifikant.

donoralder.
Her har vi to.
OR_40-55 = exp(0.444) =  1.55893 og KI: exp(0.444 + c(-1,1)*1.96*0.2527) = 0.9500012 2.5581696

og
OR_56 = exp(0.9395) = 2.558702 og KI: exp(0.9395 + c(-1,1)*1.96*0.2891) = 1.451887 4.509273

Dvs 1.55 gange højere odds for at dø indenfor 3 år efter transplantation for en patient med en donor der var 40-55 sammenlignet med 
en donoer der var under 40. Ved fastholdt rygestatus for donor. KI indeholder 1, og er derfor ikke signifikant.

og
2.56 gange højere odds for at dø indenfor 3 år efter transplatatione for en patient med en donor der var over 56, sammenlignet med 
en donor der var under 40. Ved fastholdt rygestatus for donor. KI indeholder ikke 1, og er derfor signifikant.

d) 
Endelig blev følgende regnestykke fortaget:

exp(-1.2848)/(1+exp(-1.2848))

-1.2848 er estimatet på intercept. Det giver den estimerede sandsynlighed for at dø indenfor 3 år, for den patientgruppe der
har fået lunger fra en donor under 40, der var ikkeryger.

