---
title: "Logistisk regression"
format: 
  revealjs:
    logo: "kubdatalab.png"
    css: webr-custom.css
engine: knitr
filters:
  - webr
---

## Logistisk regression
:::: smaller
Vi så den lineære regression.

:::: {.fragment}
 Den forklarede hvordan en numerisk, kontinuær variabel afhang af andre variable.
::::
:::: {.fragment}
Den logistiske regression forklarer hvordan en kategorisk variabel afhænger af andre variable.
::::
:::: {.fragment}
I den lineære regression fittede vi
::::
:::: {.fragment}
$y = \beta_0  + \beta_1x$

Den forventede værdi af y, givet x.
::::
:::: {.fragment}
i den logistiske regression er det:

$log(\frac{p}{1-p}) = \beta_0 + \beta_1x$
::::
:::: {.fragment}
Også kaldet logit-funktionen.

Så - den forventede log-odds for et bestemt udfald, givet x.
::::

::::




## Hvordan laves en logistisk regression?
:::: {.smaller}
Den logistiske regression ligner ret meget den lineære.  
Den beskidte hemmelighed er, at den faktisk er lineær - hvis vi regner på log-odds.

:::: {.fragment}
Inde bagved er det dog ikke OLS vi bruger, men en "Maximum Likelihood" funktion. Det behøver vi ikke bekymre os om, det klarer R.
::::
:::: {.fragment}


Det er endnu et eksempel på at vi i en del sammenhænge arbejder med log-odds fordi det gør matematikken enklere. 
::::
:::: {.fragment}
Det betyder også at vi i R kan betragte en logistisk regression som en mere _generel_ udgave af den almindelige (multiple) lineære regression.
::::
:::: {.fragment}
Funktionen er derfor `glm()` i stedet or `lm()`.
::::
::::

## Hvordan ser det ud i praksis?
:::: evensmaller 
Har vi et datasæt med følgende variable (det virker bekendt):

**episodes**: Antal episoder med feber under graviditeten (før interview)  
**death**: Fosterdød (ja = 1, nej = 0)  
**mage**: Moderens alder ved interview  
**smoke**: Rygning under graviditet (1=0 cigaretter/dag, 2=1-10 cigaretter/dag, 3 = 11+ cigaretter/dag)  
**alco**: Antal genstande pr uge under graviditet  
**weight**: Fødselsvægt i gram  

Kan vi derfor modellere den primære outcome variabel "death" som funktion af rygning, feberepisoder og moderens alder ved:

```{r eval = FALSE, echo = TRUE}
glm(factor(death) ~ I((mage-25)/10) + episodes + factor(smoke), data = dataset, family = "binomial")
```

::::

## Hvad betyder de enkelte dele?

:::: evensmaller

```{r eval = FALSE, echo = TRUE}
glm(factor(death) ~ I((mage-25)/10) + episodes + factor(smoke), data = dataset, family = "binomial")
```

Hvad får vi ved at trække 25 fra, og dividere mors alder med 10?

:::: {.fragment}
Mors alder målt i enheden "10 år", med et nulpunkt på 25 år. Ikke væsensforskelligt fra at standardisere værdier, men dog ikke med middelværdi og standardafvigelse
::::
:::: {.fragment}
Indpakket i "I()" som specificerer at `glm` skal behandle `(mage-25)/10` som en variabel. Uden, ville `glm` forsøge at behandle `25` som en variabel.
::::
:::: {.fragment}
episodes er en kontinuærte variabel. Sådan da, for man har nok 1 eller 2 feberepisoder, ikke 1.5 så helt kontinuært er den ikke. Men vi behandler den som kontinuært.
::::
:::: {.fragment}
smoke er den kategoriske variabel der beskriver rygevaner.
::::
:::: {.fragment}
Men smoke er gemt som tal, så den er pakket ind i `factor()` for at behandle den som en kategorisk variabel. Helt som vi gjorde tidligere i den lineære regression.
:::: 

:::: {.fragment}
Vi skal specificere hvad datasættet hedder
:::: 
:::: {.fragment}
Og fordi `glm` er en generel funktion, der kan modellere mange forskellige ting, skal vi specificere at det er en logistisk regression. Med 
`family = "binomial"`
:::: 

::::

## Hvordan ser resultatet ud?
:::: {.columns}
:::: {.column}
:::: {.tiny}
```{r}
library(tidyverse)
library(gt)
tribble(~Term, ~Estimate, ~`Std. Error`, ~`z value`, ~`Pr(>|z|)`,
"(Intercept)", "-5.0526", "0.1758", "-28.725", "<2e-16***",
"I((mage-25)/10)", "0.7423", "0.2149", "3.454", "0.0005***",
"episodes", "-0.0752", "0.2048", "-0.368", "0.713",
"factor(smoke)2", "0.2063", "0.2569", "0.803", "0.421",
"factor(smoke)3", "0.4364", "0.2569", "1.699", "0.089"
) |> 

  gt() |> 
  cols_label(
    Term = "",
    Estimate = "Estimate",
    `Std. Error` = "Std. Error",
    `z value` = "z value",
    `Pr(>|z|)` = "Pr(>|z|)"
  ) |> 
  cols_align(
    align = "left",
    everything()
  ) |> 
    
  tab_options(
    # Ydre kanter
    table.border.top.width = px(0),
    table.border.bottom.width = px(0),

    # Overskrift og kolonneetiketter
    heading.border.bottom.width = px(0),
    column_labels.border.top.width = px(0),
    column_labels.border.bottom.width = px(0),

    # Krop: ingen vandrette linjer
    table_body.hlines.width = px(0),
    table_body.border.bottom.width = px(0),

    # Gruppe-linjer (hvis nogen)
    table_body.border.top.width = px(0),
    row_group.border.top.width = px(0),
    row_group.border.bottom.width = px(0)
  ) |> 
  opt_table_font(
      font = list(google_font("Courier Prime"), default_fonts()))
```

Logistisk? "z values" i stedet for "t values". Og opgaven fortalte at responsvariablen var fosterdød. Der er ret kategorisk.

Tolkningen af estimatet vender vi tilbage til. 

z value er testværdien. Hvordan hænger den sammen med Estimate og Std. Error?

p-værdien tester $H_0$: At estimatet i virkeligheden er 0. Det er risikoen/sandsynligheden for at vi afviser $H_0$ selvom den er sand.

p=2⋅P(Z≥∣z∣). Eller: 2*(1 - pnorm(abs(z)))
::::
::::

:::: {.column}
```{webr-r}
#| context: interactive
#| layout: horizontal
#| autorun: false

```
::::
::::

## Estimaterne

:::: {.tiny}
```{r}
library(tidyverse)
library(gt)
tribble(~Term, ~Estimate, ~`Std. Error`, ~`z value`, ~`Pr(>|z|)`,
"(Intercept)", "-5.0526", "0.1758", "-28.725", "<2e-16***",
"I((mage-25)/10)", "0.7423", "0.2149", "3.454", "0.0005***",
"episodes", "-0.0752", "0.2048", "-0.368", "0.713",
"factor(smoke)2", "0.2063", "0.2569", "0.803", "0.421",
"factor(smoke)3", "0.4364", "0.2569", "1.699", "0.089"
) |> 

  gt() |> 
  cols_label(
    Term = "",
    Estimate = "Estimate",
    `Std. Error` = "Std. Error",
    `z value` = "z value",
    `Pr(>|z|)` = "Pr(>|z|)"
  ) |> 
  cols_align(
    align = "left",
    everything()
  ) |> 
    
  tab_options(
    # Ydre kanter
    table.border.top.width = px(0),
    table.border.bottom.width = px(0),

    # Overskrift og kolonneetiketter
    heading.border.bottom.width = px(0),
    column_labels.border.top.width = px(0),
    column_labels.border.bottom.width = px(0),

    # Krop: ingen vandrette linjer
    table_body.hlines.width = px(0),
    table_body.border.bottom.width = px(0),

    # Gruppe-linjer (hvis nogen)
    table_body.border.top.width = px(0),
    row_group.border.top.width = px(0),
    row_group.border.bottom.width = px(0)
  ) |> 
  opt_table_font(
      font = list(google_font("Courier Prime"), default_fonts()))
```
::::{.fragment}
Først og fremmest - "alt andet lige".
::::
::::{.fragment}
(Intercept) log-odds for fosterdød -5.0526 for referencegruppen.
::::
::::{.fragment}
Hvad er referencegruppen?
::::
::::{.fragment}
De efterfølgende giver os log-odds-ratio (OR). Hvor meget stiger odds med?
::::
::::{.fragment}
I((mage-25)/10). Alt andet lige - når mors alder stiger med 10 år (hvorfor), stiger log-odds med 0.7423.
::::
::::{.fragment}
episodes. For hver ekstra feberepisode, stiger log-odds med -0.0752. Det vil sige at den falder.
::::
::::{.fragment}
Hvis mor har røget i kategori 2 (det var 1-10 cigaretter/dag), stiger log-odds med 0.2063
::::
::::{.fragment}
Hvis mor har røget i kategori 3 (>10 cigaretter/dag) stiger log-odds med 0.4364
::::
::::{.fragment}
Men kun mors alder er statistisk signifikant på 5% niveau. Eller "På et signifikansniveau $\alpha$ = 0.05."
::::

::::






## Hvor sikre er vi på de estimater?


:::: {.columns}
:::: {.column}

:::: {.smaller}
Hvad er et 95% KI på estimatet for "mors alder"?

:::: {.fragment}
$\text{Estimate} \pm1.96\cdot\text{SE}$
::::

:::: {.fragment}
Estimate = 0.7423

SE = 0.2149
::::

:::: {.fragment}
Husk, det er stadig log-oddsratio!  
Så hvordan finder vi oddsratio?
::::

:::: {.fragment}
Vi exponentierer!
::::

::::

::::
:::: {.column}
```{webr-r}
#| context: interactive
#| layout: horizontal
#| autorun: false

```
::::
::::




## teoridelen er done. Nu er det opgaver!
hm.

## Mors rygning
:::: smaller

Vi har tidligere kigget på sammenhængen mellem fødselsvægt og mors rygning/alkohol indtag under graviditeten.

Nu ser vi på den primære responsvariabel, som var fosterdød.

Recap af de relevante variable i datasættet:

episodes: antal episoder med feber under graviditeten
death: Fosterdød (ja = 1, nej = 0)  
mage: Morderens alder
smoke: Rygning under graviditet (1=0 cigaretter/dag, 2=1-10 cigaretter/dag, 3=11+ cigaretter/dag)


Vi får også oplyst:  
> table(fever$episodes)

```{r}
episoder <- c(9693,1872,183,20,3,3,1,1,2)
names(episoder) <- c(0,1,2,3,4,5,6,7,10)
episoder 
```

Er der en sammenhæng mellem den primære responsvariabel (død), og feber i tidlig 
graviditet.

::::

## Mors rygning

Vi får oplyst at den korrekte analyse gav dette resultat:

```{r echo = FALSE}
library(tidyverse)
library(gt)

tribble(~Term, ~Estimate, ~`Std. Error`, ~`t value`, ~`Pr(>|t|)`,
"(Intercept)", "-5.0526", "0.1758", "-28.725", "<2e-16***",
"I((mage - 25)/10)", "0.7423", "0.2149", "3.454", "0.0005***",
"episodes", "-0.0752", "0.2048", "-0.368", "0.713",
"factor(smoke)2", "0.2063", "0.2569", "0.803", "0.421",
"factor(smoke)3", "0.4364", "0.2569", "1.699", "0.089"
) |> 

  gt() |> 
  cols_label(
    Term = "",
    Estimate = "Estimate",
    `Std. Error` = "Std. Error",
    `t value` = "t value",
    `Pr(>|t|)` = "Pr(>|t|)"
  ) |> 
  cols_align(
    align = "left",
    everything()
  ) |> 
    
  tab_options(
    # Ydre kanter
    table.border.top.width = px(0),
    table.border.bottom.width = px(0),

    # Overskrift og kolonneetiketter
    heading.border.bottom.width = px(0),
    column_labels.border.top.width = px(0),
    column_labels.border.bottom.width = px(0),

    # Krop: ingen vandrette linjer
    table_body.hlines.width = px(0),
    table_body.border.bottom.width = px(0),

    # Gruppe-linjer (hvis nogen)
    table_body.border.top.width = px(0),
    row_group.border.top.width = px(0),
    row_group.border.bottom.width = px(0)
  ) |> 
  opt_table_font(
      font = list(google_font("Courier Prime"), default_fonts()))
```

:::: tiny
i((mage-25)/10) skal vi lige holde tungen lige i munden. mage er moderens alder ved interview. Vi sætter et nulpunkt der er 25, og 
måler derefter i enheder af 10 år.
::::

c) Hvad kan vi konkludere på denne analyse? Fortolk relevante estimater

## Mors rygning


```{r echo = FALSE}
library(tidyverse)
library(gt)

tribble(~Term, ~Estimate, ~`Std. Error`, ~`t value`, ~`Pr(>|t|)`,
"(Intercept)", "-5.0526", "0.1758", "-28.725", "<2e-16***",
"I((mage - 25)/10)", "0.7423", "0.2149", "3.454", "0.0005***",
"episodes", "-0.0752", "0.2048", "-0.368", "0.713",
"factor(smoke)2", "0.2063", "0.2569", "0.803", "0.421",
"factor(smoke)3", "0.4364", "0.2569", "1.699", "0.089"
) |> 

  gt() |> 
  cols_label(
    Term = "",
    Estimate = "Estimate",
    `Std. Error` = "Std. Error",
    `t value` = "t value",
    `Pr(>|t|)` = "Pr(>|t|)"
  ) |> 
  cols_align(
    align = "left",
    everything()
  ) |> 
    
  tab_options(
    # Ydre kanter
    table.border.top.width = px(0),
    table.border.bottom.width = px(0),

    # Overskrift og kolonneetiketter
    heading.border.bottom.width = px(0),
    column_labels.border.top.width = px(0),
    column_labels.border.bottom.width = px(0),

    # Krop: ingen vandrette linjer
    table_body.hlines.width = px(0),
    table_body.border.bottom.width = px(0),

    # Gruppe-linjer (hvis nogen)
    table_body.border.top.width = px(0),
    row_group.border.top.width = px(0),
    row_group.border.bottom.width = px(0)
  ) |> 
  opt_table_font(
      font = list(google_font("Courier Prime"), default_fonts()))
```

:::: {.smaller}
:::: {.fragment}
Det er en logistisk regression, så estimaterne er 
::::
:::: {.fragment}
log-odds
::::
:::: {.fragment}
For at få odds skal vi derfor 
::::
:::: {.fragment}
exponentiere estimaterne for at få odds.
::::

:::: {.fragment}
Hvordan fandt vi en sandsynlighed ud fra odds?
::::

:::: {.fragment}
$p = \frac{\text{odds}}{1 + \text{odds}}$
::::

::::




## Mors rygning - intercept


:::: {.columns}
:::: {.column}
```{r echo = FALSE}
library(tidyverse)
library(gt)

tribble(~Term, ~Estimate, ~`Std. Error`, ~`t value`, ~`Pr(>|t|)`,
"(Intercept)", "-5.0526", "0.1758", "-28.725", "<2e-16***",
"I((mage - 25)/10)", "0.7423", "0.2149", "3.454", "0.0005***",
"episodes", "-0.0752", "0.2048", "-0.368", "0.713",
"factor(smoke)2", "0.2063", "0.2569", "0.803", "0.421",
"factor(smoke)3", "0.4364", "0.2569", "1.699", "0.089"
) |> 

  gt() |> 
  cols_label(
    Term = "",
    Estimate = "Estimate",
    `Std. Error` = "Std. Error",
    `t value` = "t value",
    `Pr(>|t|)` = "Pr(>|t|)"
  ) |> 
  cols_align(
    align = "left",
    everything()
  ) |> 
    
  tab_options(
    # Ydre kanter
    table.border.top.width = px(0),
    table.border.bottom.width = px(0),

    # Overskrift og kolonneetiketter
    heading.border.bottom.width = px(0),
    column_labels.border.top.width = px(0),
    column_labels.border.bottom.width = px(0),

    # Krop: ingen vandrette linjer
    table_body.hlines.width = px(0),
    table_body.border.bottom.width = px(0),

    # Gruppe-linjer (hvis nogen)
    table_body.border.top.width = px(0),
    row_group.border.top.width = px(0),
    row_group.border.bottom.width = px(0)
  ) |> 
  opt_table_font(
      font = list(google_font("Courier Prime"), default_fonts()))
```

$p = \frac{\text{odds}}{1 + \text{odds}}$

:::: {.smaller}
:::: {.fragment}
Hvad repræsenterer interceptet?
::::
:::: {.fragment}
Baseline - hvad er det?
::::
:::: {.fragment}
Find: Odds, sandsynlighed og 95% KI for Intercept
::::
::::
::::
:::: {.column}
```{webr-r}
#| context: interactive
#| layout: horizontal
#| autorun: false

```
::::
::::


## Mors rygning - alder

:::: {.columns}
:::: {.column}
```{r echo = FALSE}
library(tidyverse)
library(gt)

tribble(~Term, ~Estimate, ~`Std. Error`, ~`t value`, ~`Pr(>|t|)`,
"(Intercept)", "-5.0526", "0.1758", "-28.725", "<2e-16***",
"I((mage - 25)/10)", "0.7423", "0.2149", "3.454", "0.0005***",
"episodes", "-0.0752", "0.2048", "-0.368", "0.713",
"factor(smoke)2", "0.2063", "0.2569", "0.803", "0.421",
"factor(smoke)3", "0.4364", "0.2569", "1.699", "0.089"
) |> 

  gt() |> 
  cols_label(
    Term = "",
    Estimate = "Estimate",
    `Std. Error` = "Std. Error",
    `t value` = "t value",
    `Pr(>|t|)` = "Pr(>|t|)"
  ) |> 
  cols_align(
    align = "left",
    everything()
  ) |> 
    
  tab_options(
    # Ydre kanter
    table.border.top.width = px(0),
    table.border.bottom.width = px(0),

    # Overskrift og kolonneetiketter
    heading.border.bottom.width = px(0),
    column_labels.border.top.width = px(0),
    column_labels.border.bottom.width = px(0),

    # Krop: ingen vandrette linjer
    table_body.hlines.width = px(0),
    table_body.border.bottom.width = px(0),

    # Gruppe-linjer (hvis nogen)
    table_body.border.top.width = px(0),
    row_group.border.top.width = px(0),
    row_group.border.bottom.width = px(0)
  ) |> 
  opt_table_font(
      font = list(google_font("Courier Prime"), default_fonts()))
```

$p = \frac{\text{odds}}{1 + \text{odds}}$

:::: {.smaller}
:::: {.fragment}
Hvad sker der med odds for fosterdød når mors alder stiger?
::::
:::: {.fragment}
Husk at det er i enheder af 10 år
::::
:::: {.fragment}
Find: Odds, sandsynlighed og 95% KI for I((mage-25)/10)
::::
:::: {.fragment}
Signifikant?
::::
::::
::::
:::: {.column}
```{webr-r}
#| context: interactive
#| layout: horizontal
#| autorun: false

```
::::
::::



## Mors rygning - resten

Hverken antallet af feberepisoder eller rygning har statistisk signifikant betydning. 

Vi kan beregne OR på dem og konfidensintervaller. 

Den der kommer tættest på er rygning niveau 3, men den er ikke signifikant ved et 5% niveau.

## Mors rygning - prediktion

:::: {.columns}
:::: {.column}
```{r echo = FALSE}
library(tidyverse)
library(gt)

tribble(~Term, ~Estimate, ~`Std. Error`, ~`t value`, ~`Pr(>|t|)`,
"(Intercept)", "-5.0526", "0.1758", "-28.725", "<2e-16***",
"I((mage - 25)/10)", "0.7423", "0.2149", "3.454", "0.0005***",
"episodes", "-0.0752", "0.2048", "-0.368", "0.713",
"factor(smoke)2", "0.2063", "0.2569", "0.803", "0.421",
"factor(smoke)3", "0.4364", "0.2569", "1.699", "0.089"
) |> 

  gt() |> 
  cols_label(
    Term = "",
    Estimate = "Estimate",
    `Std. Error` = "Std. Error",
    `t value` = "t value",
    `Pr(>|t|)` = "Pr(>|t|)"
  ) |> 
  cols_align(
    align = "left",
    everything()
  ) |> 
    
  tab_options(
    # Ydre kanter
    table.border.top.width = px(0),
    table.border.bottom.width = px(0),

    # Overskrift og kolonneetiketter
    heading.border.bottom.width = px(0),
    column_labels.border.top.width = px(0),
    column_labels.border.bottom.width = px(0),

    # Krop: ingen vandrette linjer
    table_body.hlines.width = px(0),
    table_body.border.bottom.width = px(0),

    # Gruppe-linjer (hvis nogen)
    table_body.border.top.width = px(0),
    row_group.border.top.width = px(0),
    row_group.border.bottom.width = px(0)
  ) |> 
  opt_table_font(
      font = list(google_font("Courier Prime"), default_fonts()))
```

$p = \frac{\text{odds}}{1 + \text{odds}}$

Forudsig (predikter) risiko for fosterdød for gravid kvinde, 25 år gammel der ikke ryger og
ikke har feberepisoder. 
::::
:::: {.column}
```{webr-r}
#| context: interactive
#| layout: horizontal
#| autorun: false

```
::::
::::




## Mors rygning - prediktion 2

:::: {.columns}
:::: {.column}
```{r echo = FALSE}
library(tidyverse)
library(gt)

tribble(~Term, ~Estimate, ~`Std. Error`, ~`t value`, ~`Pr(>|t|)`,
"(Intercept)", "-5.0526", "0.1758", "-28.725", "<2e-16***",
"I((mage - 25)/10)", "0.7423", "0.2149", "3.454", "0.0005***",
"episodes", "-0.0752", "0.2048", "-0.368", "0.713",
"factor(smoke)2", "0.2063", "0.2569", "0.803", "0.421",
"factor(smoke)3", "0.4364", "0.2569", "1.699", "0.089"
) |> 

  gt() |> 
  cols_label(
    Term = "",
    Estimate = "Estimate",
    `Std. Error` = "Std. Error",
    `t value` = "t value",
    `Pr(>|t|)` = "Pr(>|t|)"
  ) |> 
  cols_align(
    align = "left",
    everything()
  ) |> 
    
  tab_options(
    # Ydre kanter
    table.border.top.width = px(0),
    table.border.bottom.width = px(0),

    # Overskrift og kolonneetiketter
    heading.border.bottom.width = px(0),
    column_labels.border.top.width = px(0),
    column_labels.border.bottom.width = px(0),

    # Krop: ingen vandrette linjer
    table_body.hlines.width = px(0),
    table_body.border.bottom.width = px(0),

    # Gruppe-linjer (hvis nogen)
    table_body.border.top.width = px(0),
    row_group.border.top.width = px(0),
    row_group.border.bottom.width = px(0)
  ) |> 
  opt_table_font(
      font = list(google_font("Courier Prime"), default_fonts()))
```

$p = \frac{\text{odds}}{1 + \text{odds}}$

Gentag forudsigelsen for en kvinde der er 40 år.


::::
:::: {.column}
```{webr-r}
#| context: interactive
#| layout: horizontal
#| autorun: false

```
::::
::::




## Rygende donorer
:::: {.evensmaller}
Vi ser på 3 års overlevelsen af lungetransplanterede patienter. Man har brugt ældre donorer, der 
også kan have været rygere.
Der er observationer fra 426 patienter og vi har følgende variable:

:::: {.tiny}
Surv3y: 3 års overlevelsen, med værdien 1 hvis patienten er død inden for tre år efter transplantationen. Ellers 0.  
SMOKE: Rygestatus for donor, med værdierne "Never smoker" eller "Smoker or former smoker"  
don_age_cat: Donor alder (<40, 40-55, >= 56). Den sidste kategori er kodet som 56 i data.
::::

:::: {.columns}
:::: {.column}
De første 6 observationer:

```{r rygende_donorer_head}
tribble(~Surv3y, ~don_age_cat, ~SMOKE,
0, "0-39", "Never smoker",
1, "0-39", "Never smoker",
1, "40-55", "Smoker or former smoker",
1, "56", "Never smoker",
1, "40-55", "Smoker or former smoker",
1, "56", "Smoker or former smoker"
)
```




::::
:::: {.column}
vi får følgende output:

```{r echo = FALSE}
Surv3y <- c(
  rep(0,153),
  rep(0,117),
  rep(1,68),
  rep(1,88)
)

SMOKE <- c(
  rep("Never smoker",153),
  rep("Smoker or former smoker",117),
  rep("Never smoker",68),
  rep("Smoker or former smoker",88)
)
```
```{r echo = TRUE}
table(Surv3y,SMOKE)
```

::::
::::



Baseret på dette - er der en sammenhæng mellem donors rygestatus og patientens 3 års overlevelse. Hvis der er signifikant
sammenhæng, skal det kvantificeres som en relativ risiko med tilhørende 95% konfidensinterval. Forklar hvad det betyder.

::::

## Rygende donorer - regne

:::: {.columns}
:::: {.column}
::::{.smaller}
```{r echo = FALSE}
table(Surv3y,SMOKE)
```
Hvad er sandsynligheden for død inden for de 3 år for de to grupper?

Hvad er den relative risiko?

Hvor er 95% KI?

Er det signifikant?

$SE(log(RR)) = \sqrt{\frac{1}{a}-\frac{1}{a+b}+\frac{1}{c}-\frac{1}{c+d}}$

Husk, vi regner i log.

Hvad betyder det hvis RR = 1?

::::

::::
:::: {.column}
```{webr-r}
#| context: interactive
#| layout: horizontal
#| autorun: false

```
::::
::::




## Rygende donorer
Nu udfører vi en analyse, og får følgende output:

```{r echo = FALSE}
library(tidyverse)
library(gt)

tribble(~Term, ~Estimate, ~`Std. Error`, ~`t value`, ~`Pr(>|t|)`,
"(Intercept)", "-1.2848", "0.2362", "-5.439", "5.36-8***",
"factor(SMOKE)Smoker or former smoker", "0.5751", "0.2066", "2.783", "0.00538**",
"factor(don_age_cat)40-55", "0.4440", "0.2527", "1.757", "0.07896.",
"factor(don_age_cat)56", "0.9395", "0.2891", "3.249", "0.00116**"
) |> 

  gt() |> 
  cols_label(
    Term = "",
    Estimate = "Estimate",
    `Std. Error` = "Std. Error",
    `t value` = "t value",
    `Pr(>|t|)` = "Pr(>|t|)"
  ) |> 
  cols_align(
    align = "left",
    everything()
  ) |> 
    
  tab_options(
    # Ydre kanter
    table.border.top.width = px(0),
    table.border.bottom.width = px(0),

    # Overskrift og kolonneetiketter
    heading.border.bottom.width = px(0),
    column_labels.border.top.width = px(0),
    column_labels.border.bottom.width = px(0),

    # Krop: ingen vandrette linjer
    table_body.hlines.width = px(0),
    table_body.border.bottom.width = px(0),

    # Gruppe-linjer (hvis nogen)
    table_body.border.top.width = px(0),
    row_group.border.top.width = px(0),
    row_group.border.bottom.width = px(0)
  ) |> 
  opt_table_font(
     font = list(google_font("Courier Prime"), default_fonts())) |>
  tab_header(
    title = md("Call: `glm(formula = Surv3y ~ factor(SMOKE) + factor(don_age_cat), familiy = 'binomial')`")
    
  )
```

Hvilken analyse er der tale om? hvad er respons og hvad er forklarende variable?

. . .

Det er en logistisk regression, med Surv3y som respons (den er binær) og SMOKE og don_age_cat som kategoriske forklarende
variable


## Rygende donorer


:::: {.columns}
:::: {.column}
:::: {.evensmaller}
Hvad kan vi konkludere på baggrund af den analyse. Beregn relevante odds ratios (OR), beregn også de tilhørende 95% konfidensintervaller

```{r echo = FALSE}
library(tidyverse)
library(gt)

tribble(~Term, ~Estimate, ~`Std. Error`, ~`t value`, ~`Pr(>|t|)`,
"(Intercept)", "-1.2848", "0.2362", "-5.439", "5.36-8***",
"factor(SMOKE)Smoker or former smoker", "0.5751", "0.2066", "2.783", "0.00538**",
"factor(don_age_cat)40-55", "0.4440", "0.2527", "1.757", "0.07896.",
"factor(don_age_cat)56", "0.9395", "0.2891", "3.249", "0.00116**"
) |> 

  gt() |> 
  cols_label(
    Term = "",
    Estimate = "Estimate",
    `Std. Error` = "Std. Error",
    `t value` = "t value",
    `Pr(>|t|)` = "Pr(>|t|)"
  ) |> 
  cols_align(
    align = "left",
    everything()
  ) |> 
    
  tab_options(
    # Ydre kanter
    table.border.top.width = px(0),
    table.border.bottom.width = px(0),

    # Overskrift og kolonneetiketter
    heading.border.bottom.width = px(0),
    column_labels.border.top.width = px(0),
    column_labels.border.bottom.width = px(0),

    # Krop: ingen vandrette linjer
    table_body.hlines.width = px(0),
    table_body.border.bottom.width = px(0),

    # Gruppe-linjer (hvis nogen)
    table_body.border.top.width = px(0),
    row_group.border.top.width = px(0),
    row_group.border.bottom.width = px(0)
  ) |> 
  opt_table_font(
     font = list(google_font("Courier Prime"), default_fonts())) |>
  tab_header(
    title = md("Call: `glm(formula = Surv3y ~ factor(SMOKE) + factor(don_age_cat), familiy = 'binomial')`")
    
  )
```

Husk - log(odds)!

::::

::::
:::: {.column}
```{webr-r}
#| context: interactive
#| layout: horizontal
#| autorun: false

```
::::
::::



## Rygende donorer
:::: reallysmall 
Endelig blev følgende regnestykke fortaget:

```{r echo = TRUE}
exp(-1.2848)/(1+exp(-1.2848))
```

Hvordan fortolker vi det tal?

:::: {.fragment}

-1.2848 er estimatet på intercept. 

::::
:::: {.fragment}

Det var for referencegruppen. Den patientguppe der har fået lunger fra en donor under 40 år, der var ikke ryger.

::::
:::: {.fragment}

Hvad er det så vi beregner?

::::
:::: {.fragment}

exp(-1.2848) går fra

::::
:::: {.fragment}

Log Odds(ratio) til:

::::
:::: {.fragment}

Odds

::::
:::: {.fragment}

Og brøken giver?

::::
:::: {.fragment}

Den går fra odds til sandsynlighed - så vi får?

::::
:::: {.fragment}

Den estimerede sandsynlighed for at dø inden for 3 år, for den patientgruppe der fik lunger fra en donor under 40, der var ikke-ryger.
:::: 
::::


## DTP-vaccine

:::: {.columns}
:::: {.column}
:::: {.reallysmall}

1473 børn i Guinea-Bissau blev undersøgt for at finde ud af om der, ud over gavnlig effekt af vaccination mod 
specifikke sygdomme, også var en generelt reduceret børne-dødelighed.

Børnene blev besøgt to gange i deres hjem. Første gang tidligt efter fødslen hvor der blev vaccineret.
anden gang ca. 6 måneder senere, hvor der blev fulgt op.
En del, men ikke alle børn blev vaccineret med DTP (difteri, tetanus og pertussis).

Vi får oplyst de seks første observationer i datasættet:


```{r}
tribble(~alder, ~status, ~dtp, ~etngr, ~vaegt,
0.592, 0,  1, 1, 5.6,
0.425, 1 , 1 ,1 , 6.0,
0.510, 0,  1 ,1, 6.2,
0.592, 0,1,1, 6.2,
0.173,0,0,1, 5.6,
0.173,0
,0,1, 5.2)
```
::::

::::
:::: {.column}
:::: {.evensmaller}
Variablene i datasættet oplyses at være:  
alder - alder ved vaccinationen - i år  
status - status ved opfølgning. 1: død, 0: i live  
dtp: blev barnet vaccineret. 1: ja, 0: nej  
vægt: barnets vægt ved vaccination (i kg)  
etniskgr: etnisk gruppe 0: Manjaco, Fula, 1: Mandinga og anden

Og optælling:  

```{r}
dtp <- c(
  rep(0, 526), rep(0, 9),
  rep(1, 892), rep(1, 46)
)

status <- c(
  rep(0, 526), rep(1, 9),
  rep(0, 892), rep(1, 46)
)
```

```{r echo = TRUE}
table(dtp,status)
```
::::
::::
::::


## DTP-vaccine - kort udgave

:::: smaller

Lad os lige koge det ned til kernen

:::: {.fragment}

1473 observationer. 

::::
:::: {.fragment}
Med oplysning om alder og vægt - kontinuærte variable

og 

::::
:::: {.fragment}

Status (død/levende), dtp (vaccine, ja/nej) og etnisk gruppe. Alle tre kategoriske og binære.  
Status er den primære responsvariabel - det vi undersøger.  

::::
:::: {.fragment}

Og så tabellen

```{r}
dtp <- c(
  rep(0, 526), rep(0, 9),
  rep(1, 892), rep(1, 46)
)

status <- c(
  rep(0, 526), rep(1, 9),
  rep(0, 892), rep(1, 46)
)
```

```{r echo = TRUE}
table(dtp,status)
```

::::
:::: {.fragment}
Resten er fluff, og en del af taktikken når I skal løse opgaver er at skære dem ind til benet.
::::
::::


## DTP-vaccine

:::: {.columns}
:::: {.column}

:::: {.tiny}
Ser det umiddelbart ud til at der er en sammenhæng mellem dødeligheden og vaccinestatus?

:::: {.fragment}
Hvordan vil vi gribe det an?
::::
:::: {.fragment}
Vi vil sammenligne de forskellige risici. Så Risk Ratio.
::::
:::: {.fragment}
Hvad skal vi bruge?
::::
:::: {.fragment}
Risikoen for død blandt de vaccinerede. Og risikoen for død blandt de ikke vaccinerede.
::::
:::: {.fragment}
Og så skal vi opstille en $H_0$. Når vi arbejder med RR, hvordan ser den så _altid_ ud?
::::
:::: {.fragment}
$H_0: RR = 1$
::::
:::: {.fragment}
Hvad skal vi bruge der?
::::
:::: {.fragment}
En test-værdi som vi kan sammenligne med 1.96
::::
:::: {.fragment}
Hvordan beregner vi den?
::::
:::: {.fragment}
$\frac{\text{Estimat}}{SE}$
::::
:::: {.fragment}
Og hvordan beregner vi SE?
::::
:::: {.fragment}
$SE\big(\log(RR)\big)=\sqrt{\frac{1}{a}-\frac{1}{a+b}+\frac{1}{c}-\frac{1}{c+d}}$
::::
:::: {.fragment}
HUSK! Vi regner på log(RR)
::::
::::

::::
:::: {.column}
:::: smaller
```{r}
table(dtp,status)
```
::::
```{webr-r}
#| context: interactive
#| layout: horizontal
#| autorun: false

```
::::
::::


## DTP-vaccine
:::: {.reallysmall}

:::: {.columns}
:::: {.column}
Opgaven fortsætter: Hvordan vil vi undersøge sammenhængen mellem dødeligheden og vaccinestatus hvor der justeres for de øvrige variable? Angiv den tilsvarende R-kode

:::: {.fragment}
Den formulering er kode for: Hvilken model vil vi opstille?
::::
:::: {.fragment}
Hvad er responsvariablen?
::::
:::: {.fragment}
Den er død
::::
:::: {.fragment}
Er det kategorisk eller kontinuært?
::::
:::: {.fragment}
Det bliver ikke mere kategorisk!
::::
:::: {.fragment}
Hvilken slags model skal vi så opstille?
::::
:::: {.fragment}
En logistisk regression, med dødeligheden som afhængig variabel.
::::
:::: {.fragment}
Hvad skal vi have med som forklarende variable?
::::
:::: {.fragment}
vaccinestatus. Og resten af de variable vi havde i datasættet. 
::::


::::
:::: {.column}

:::: {.fragment}
Eksemplet på data var:
::::
:::: {.fragment}

```{r}
tribble(~alder, ~status, ~dtp, ~etngr, ~vaegt,
0.592, 0,  1, 1, 5.6,
0.425, 1 , 1 ,1 , 6.0,
0.510, 0,  1 ,1, 6.2,
0.592, 0,1,1, 6.2,
0.173,0,0,1, 5.6,
0.173,0
,0,1, 5.2)
```

::::
:::: {.fragment}
Så det er?
::::
:::: {.fragment}
Alder, vægt (vaegt) etnicitet (etngr) og vaccinestatus (dtp).
::::
:::: {.fragment}
Hvad er de?
::::
:::: {.fragment}
Alder og vægt er kontinuærte, etnicitet og vaccinestatus er kategoriske.
::::
:::: {.fragment}
Så hvordan ser R-koden ud?
::::
:::: {.fragment}
glm(status~vaegt + alder + factor(dtp) + factor(etngr), family = "binomial")
::::

::::
::::
::::

## DTP-vaccine

:::: {.columns}
:::: {.column}
:::: {.evensmaller}

Typisk bliver I hjulpet hvis I læser det næste spørgsmål. Der er nemlig ofte en formulering:

"Den korrekte analyse gav nedenstående resultat:"


```{r}
tribble(~Coefficients, ~Estimate, ~`Std. Error`, ~`t value`, ~`Pr(>|t|)`,
"(Intercept)", 0.05666, 0.02866, 1.98, "0.048 *",
"factor(dtp)1", 0.02609, 0.01162, 2.25, "0.025 *",
"factor(etngr)1", 0.02294, 0.01033, 2.22, "0.027 *",
"alder", 0.05845, 0.03897, 1.50, "0.134",
"vaegt", -0.01140, 0.00527, -2.16, "0.031 *")
```

Fortolk resultatet. Er der sammenhæng mellem vaccinestatus og dødeligheden? 

Giv et relevant effektmål med tilhørende 95% konfidensinterval

::::

::::
:::: {.column}
:::: {.evensmaller}

:::: {.fragment}
Er dtp signifikant?
::::
:::: {.fragment}
Ja, dtp er signifikant, også efter der justeres for etnicitet, alder og vægt, med p = 0.025
::::
:::: {.fragment}
Hvad er effektmålet? Husk i den logistiske regression får vi ?
::::
:::: {.fragment}
log-odds - så hvordan finder vi Odds(ratio)?
::::
:::: {.fragment}
Og KI?
::::



```{webr-r}
#| context: interactive
#| layout: horizontal
#| autorun: false

```

::::
::::
::::


## Glykæmisk kontrol

:::: {.columns}
:::: {.column}
:::: {.evensmaller}

Vi skal undersøge om type 2 diabetes patienter med bedre glykæmisk kontrol, har et bedre selvvurderet helbred.

Vi har data på en repræsentativ gruppe ny-diagnosticerede danske type-2 diabetikere.

Der er følgende variable i datasættet:

HBAAlC_dik: 1 hvis HbAlc < 9%, 0 hvis HbAlc >= 9% 
SRH_dik: 1 hvis selvvurderet helbred er godt/meget godt. 0 hvis det er nogenlunde/dårligt/meget dårligt  
AGE: Alder i år  
SEX: Køn. 0: Kvinde, 1: Mand  

::::



::::
:::: {.column}
:::: {.evensmaller}
Vi gør i R følgende og får:
```{r glykæmisk_data, echo = FALSE}
SRH_dik <- c(rep(0, 412), rep(0, 264), rep(1, 354), rep(1, 188))
HBAlC_dik <- c(rep(0, 412), rep(1, 264), rep(0, 354), rep(1, 188))
```

```{r glykæmisk_tabel, echo = TRUE}
table(SRH_dik, HBAlC_dik)
```


::::

::::
::::



:::: tiny
Note til ikke-medicineren: HBAAlC_dik = 1  indikerer god glykæmisk kontrol
::::

## Glykæmisk kontrol

:::: {.columns}
:::: {.column}
:::: {.smaller}
Baseret på den tabel - er der sammenhæng mellem de to variable?

```{r glykæmisk_tabel_2, echo = TRUE}
table(SRH_dik, HBAlC_dik)
```

Hvordan kan vi gøre det?

:::: {.fragment}
Relativ risiko.
::::
:::: {.fragment}
Så hvad er den relative risiko for godt (selvvurderet) helbred, hvis HbAlc er 1 - altså velreguleret.
::::
::::

::::
:::: {.column}

```{webr-r}
#| context: interactive
#| layout: horizontal
#| autorun: false

```

::::
::::





## Glykæmisk kontrol

:::: {.columns}
:::: {.column}
:::: {.reallysmall}

Vi fandt en RR på 0.9

:::: {.fragment}
Hvad betyder det?
::::
:::: {.fragment}
At der er lavere sandsynlighed for selvrapporteret godt helbred hvis ens blodsukker er velreguleret.
::::
:::: {.fragment}
Er det statistisk signifikant?
::::
:::: {.fragment}
Hvordan afgør vi det?
::::
:::: {.fragment}
En testværdi. Men lad os denne gang beregne et 95% KI i stedet
::::
:::: {.fragment}
Hvordan ser det ud?
::::
:::: {.fragment}
$\text{Estimat} \pm1.96\cdot\text{SE}$
::::
:::: {.fragment}
Og hvordan beregnede vi SE?
::::
:::: {.fragment}
$SE\big(\log(RR)\big)=\sqrt{\frac{1}{a}-\frac{1}{a+b}+\frac{1}{c}-\frac{1}{c+d}}$
::::
:::: {.fragment}

```{r glykæmisk_tabel_3, echo = TRUE}
table(SRH_dik, HBAlC_dik)
```

::::
::::

::::
:::: {.column}

```{webr-r}
#| context: interactive
#| layout: horizontal
#| autorun: false

```

::::
::::



## Glykæmisk kontrol

:::: {.columns}
:::: {.column}

:::: {.evensmaller}

Nu udfører vi denne analyse i R:  
>model1 <- glm(SRH_dik ~ factor(HBAlC_dik)+ factor(SEX) + Age, family = "binomial")  
>summary(model1)

```{r echo = FALSE}
library(tidyverse)
library(gt)

tribble(~Term, ~Estimate, ~`Std. Error`, ~`t value`, ~`Pr(>|t|)`,
"(Intercept)", "0.717969", "0.350389", "2.049", "0.04046*",
"factor(HBAlC_dik)1", "-0.188731", "0.120637", "-1.564", "0.11771",
"factor(SEX)1", "0.252051", "0.117514", "2.145", "0.03196*",
"AGE", "-0.015573", "0.005099", "-3.054", "0.00226**"

) |> 

  gt() |> 
  cols_label(
    Term = "",
    Estimate = "Estimate",
    `Std. Error` = "Std. Error",
    `t value` = "t value",
    `Pr(>|t|)` = "Pr(>|t|)"
  ) |> 
  cols_align(
    align = "left",
    everything()
  ) |> 
    
  tab_options(
    # Ydre kanter
    table.border.top.width = px(0),
    table.border.bottom.width = px(0),

    # Overskrift og kolonneetiketter
    heading.border.bottom.width = px(0),
    column_labels.border.top.width = px(0),
    column_labels.border.bottom.width = px(0),

    # Krop: ingen vandrette linjer
    table_body.hlines.width = px(0),
    table_body.border.bottom.width = px(0),

    # Gruppe-linjer (hvis nogen)
    table_body.border.top.width = px(0),
    row_group.border.top.width = px(0),
    row_group.border.bottom.width = px(0)
  ) |> 
  opt_table_font(
     font = list(google_font("Courier Prime"), default_fonts())) 
```

Hvad har vi gjort, og hvordan fortolker vi resultaterne?

::::



::::
:::: {.column}

:::: {.smaller}

:::: {.fragment}
Der er lavet en logistisk regression.
::::

:::: {.fragment}
Hvad var responsvariabel?
::::

:::: {.fragment}
SRH_dik - selvrapporteret, godt helbred.
::::

:::: {.fragment}
Hvad var der af forklarende variable?
::::

:::: {.fragment}
AGE som kontinuert og HBAlC_dik og SEX som kategoriske variable.
::::

:::: {.fragment}
Er der nogen af dem der er signifikante?
::::

:::: {.fragment}
Både køn og alder er signifikante, med p-værdier på hhv 0.032 og 0.0023
::::

:::: {.fragment}
HBAlC - altså om patienten er i glykæmisk kontrol, er ikke signifikant.
::::


:::: 





::::
::::

 
## Glykæmisk kontrol

:::: {.columns}
:::: {.column}

:::: {.evensmaller}

Vi må hellere beregne nogle 95% KI også og odds-ratios også.

```{r echo = FALSE}
library(tidyverse)
library(gt)

tribble(~Term, ~Estimate, ~`Std. Error`, ~`t value`, ~`Pr(>|t|)`,
"(Intercept)", "0.717969", "0.350389", "2.049", "0.04046*",
"factor(HBAlC_dik)1", "-0.188731", "0.120637", "-1.564", "0.11771",
"factor(SEX)1", "0.252051", "0.117514", "2.145", "0.03196*",
"AGE", "-0.015573", "0.005099", "-3.054", "0.00226**"

) |> 

  gt() |> 
  cols_label(
    Term = "",
    Estimate = "Estimate",
    `Std. Error` = "Std. Error",
    `t value` = "t value",
    `Pr(>|t|)` = "Pr(>|t|)"
  ) |> 
  cols_align(
    align = "left",
    everything()
  ) |> 
    
  tab_options(
    # Ydre kanter
    table.border.top.width = px(0),
    table.border.bottom.width = px(0),

    # Overskrift og kolonneetiketter
    heading.border.bottom.width = px(0),
    column_labels.border.top.width = px(0),
    column_labels.border.bottom.width = px(0),

    # Krop: ingen vandrette linjer
    table_body.hlines.width = px(0),
    table_body.border.bottom.width = px(0),

    # Gruppe-linjer (hvis nogen)
    table_body.border.top.width = px(0),
    row_group.border.top.width = px(0),
    row_group.border.bottom.width = px(0)
  ) |> 
  opt_table_font(
     font = list(google_font("Courier Prime"), default_fonts())) 
```


::::



::::
:::: {.column}

```{webr-r}
#| context: interactive
#| layout: horizontal
#| autorun: false

```




::::
::::


## Glykæmisk kontrol

:::: {.columns}
:::: {.column}
:::: {.reallysmall}
Hvad så vi så?

:::: {.fragment}

Køn var statistisk signifikant med tilhørende odds-ratio på 

```{r echo = TRUE}
exp(0.252051)
```
::::
:::: {.fragment}

Hvad betyder det? 
::::
:::: {.fragment}
Mandlige diabetikere har 28% større odds for (selvrapporteret) godt helbred sammenlignet med kvindelige diabetikere. 
::::
:::: {.fragment}
Og med et 95% KI på 

```{r echo = TRUE}
exp(0.252051 + c(-1,1)*1.96*0.117514)
```

Med alder og HBA1C_dik fastholdt.
::::
:::: {.fragment}
Age var også statistisk signifikant med tilhørende odds-ratio på 

```{r echo = TRUE}
exp(-0.015573)
```
::::


::::
::::
:::: {.column}
:::: {.reallysmall}


:::: {.fragment}
Og et 95% KI på:

```{r echo = TRUE}
exp(-0.015573 +c(-1,1)*1.96*0.005099)
```
::::
:::: {.fragment}

Så ved 1 års øget alder, ses ca. 1.5% reduceret odds for godt selvvurderet helbred.

::::
:::: {.fragment}
Hvad hvis vi øger med 5 år?

::::
:::: {.fragment}
```{r echo = TRUE}
exp(-0.015573*5)
```
::::
:::: {.fragment}
Hvad er konfidensintervallet hvis vi øger alderen med fem år?
::::
:::: {.fragment}
Koefficienten ganger vi "bare" med 5. Usikkerheden - den akkumulerer, så den skal også ganges med 5. 
::::
:::: {.fragment}
Så:
```{r echo = TRUE}
exp(-0.015573*5 +c(-1,1)*1.96*0.005099*5)
```
::::
::::
::::
::::






