---
title: "Opgaveløsninger"
format: html
---


```{r}
library(tidyverse)
```

# Hypotesetests

## Opgave

Vi får oplyst data for 18 tilfældigt valgte insulin-afhængige diabetikere. 
Data er procent af idealvægt. 95 betyder at pågældende individ fjer 5% mindre end idealvægten. 120 beetyder at vedkommende vejer 
20% mere end idealvægten.

```{r}
c(107,119,99,114,120,104,88,114,124,116,101,121,152,100,125,114,95,117) |> sd()
```

Vi får oplyst at et 90% reference interval kan beregnes til (89.1; 136.5)

a. Beregn et 95% konfidensinterval for den sande middelprocent af idealvægt.

Et referenceinterval er centreret om middelværdien. Så middel finder vi ved: (89.1+136.5)/2 = 112.8

Så skal vi finde spredningen. Det er et 90% interval. så den kvantil der er brugt er ikke 95% kvantilen (1.96), men 90% kvantilen:

```{r}
qnorm(0.95)
```

0.95 i stedet for 0.975 fordi der skal være 5% på hver side, ikke 2.5%

Intervallet er +/- på hver side af middelværdienm så: 136.5-112.8 = 1.644854*s -> s = (136.5-112.8)/1.644854 = 14.4

Så ved vi hvad standardafvigelsen er på data. Nu skal vi have konfidensintervallet på middelværdien - så vi skal bruge SEM:

14.4/sqrt(18)  =  3.394113

Og så finder vi konfidensintervallet ved:
112.8 + c(-1,1)*1.96*14.4/sqrt(18)

Og her er der altså en regnefejl i modelløsningen...

b. Indeholder det konfidensinterval vi har beregnet 100%? Hvad fortæller svaret på det spørgsmål? Angiv relevant nullhypotese, 
samt eventuelt relevant estimat.

fra a ser vi at 95% konfidensintervallet ikke indeholder 100 - så vi må afvise nullhypotesen H_0: mu = 100, hvor
mu angiver den sande middelprocent af idealvægt for populationen af insulin-afhængige diabeetikere. Estimatet for mu er 
112.8 med et 95% KI på det vi tidligere beregnede. 

# Kategorisk

## eksamensopgave
Et studie i England undersøgte faktorer for tidlig fødsel blandt gravide kvinder og fandt at 
incidensen for tidlig fødsel var 7.5% blandt de 1513 kvinder der var med i studiet.

a) Beregn 95% KI for insidensen for tidlig fødsel baseret på disse tal.
phat(E) = 0.075. se(phate) = sqrt(p*(1-p)/n) = sqrt(0.075*(1-0.075)/1513)

```{r}
se_gb <- sqrt(0.075*(1-0.075)/1513)
se_gb
```
Der er et 0 for lidt i modelbesvarelsen...


```{r}
0.075+c(-1,1)*1.96*sqrt(0.075*(1-0.075)/1513)
```

b) Et tilsvarende studie i Danmark fandt en incidens på 4.5% blandt 51851 kvinder der deltog
Estimer forskellen i incidensen for tidlig fødsel i England vs danmark. Er der signifikant forskel?

forskel:

```{r}
diff <- 0.075-0.045
diff
```

se_dk:

```{r}
se_dk <- sqrt(0.045*(1-0.045)/51851)
```


```{r}
se_diff <- sqrt(se_dk^2 + se_gb^2)
se_diff
```

et 95% ki for diffen:

```{r}
diff + c(-1,1)*1.96*se_diff
```
Intervallet indeholder _ikke_  0, og vi kan konkludere at der er en statistisk signifikant forskel.



# Lineær regression

## Drenge - hormoner
Vi har undersøgt koncentrationen af et hormon hos ellers sunde og raske drenge. Vi ønsker at undersøge sammenhængen mellem 
denne koncentration og drengenes alder og BMI.

a. Hvilken analyse er der udført.

ud fra "model = lm(osv)" kan vi se at det er en lineær regression. Den er multipel fordi der er mere end en forklarende variabel.
Vi har alder som kategorisk forklarende variabel, og BMI som kontinuert forklarende variabel.

b. fortolk resultaterne. 
vi ser at hormonniveauet tilsyneladende stiger med stigende alder (og fastholdt BMI). Eksempelvis er  hormonniveauet for 
alderskategorien (11,12] 1.08688 højere end for referencen (5,8]. Stigningen er statistisk signifikant for næsten alle 
aldersgrupper. Der er dog en vis variation i hvor meget hormonniveauet stiger med alderen.
BMI er også klart signifikant med en middel stigning i hormonniveuaet på 0.058 pr BMI-point (ved fastholdt alder)

c. Prædikter (forudsig) hormonniveauet for en dreng på 6 år med et BMI på 17 og for en dreng på 14 med et BMI på 18.

Det finder vi ved: 
Den 6-årige:
5.40 + 0.058*17 

for den 14-årige
5.40+0.229+0.058*18

## transplanteret lungevolumen

Vi ser på data for lungetransplanterede patienter. Man har været ndøt til at bruge
ældre donorer, der også kan have været rygere. Vi har observationer for 426 
patienter.

De første 6 observationer er givet:

```{r}
tribble(~fevl_prior_to_tx, ~fevl_after, ~fevl_diff, ~SMOKE,
1.40, 3.8, 2.4, "Never smoker",
0.56, 0.95, 0.39, "Smoker or former smoker",
0.37, 1.25, 0.88, "Smoker or former smoker",
0.54, 2.35, 1.81, "Smoker or former smoker",
0.71, 1.60, 0.89, "Never smoker",
1.78, 2.08, 0.30, "Never smoker")
```

fevl_prior_to_tx: fevl målt før transplantation
fevl_after: fevl målet efter transplantation
fevl_diff: differencen mellem fevl_after og fevl_prior_to_tx
SMOKE: Rygstatus for donor.

Vi får oplyst følgende:

| | mean | sd |
|-|-|-|
|fevl_prior_to_tx | 0.835086 | 0.5365149 |
|fevl_after|2.122762|0.9459951|
|fevl_diff|1.279024|0.9411598|

Undersøg ved brug af relevant statistik metode om patienternes lungefunktion (fevl) har ændret sig efter transplantationen.

Det er en parret t-test (for vi har målinger på samme patient både før og efter)

```{r}
1.279024/(0.9411598/sqrt(426))
```

Det er større end 1.96, så statistisk signifikant (nogen føler trang til at sige "klart signifikant")

b) Nu udførtes følgende analyse:
> model <- lm(fevl_diff~factor(SMOKE))
> summary(model)

```{r echo = FALSE}
library(tidyverse)
library(gt)

tribble(~Term, ~Estimate, ~`Std. Error`, ~`t value`, ~`Pr(>|t|)`,
"(Intercept)", "1.36970", "0.06646", "20.61", "<2e-16***",
"factor(SMOKE)Smoker or former smoker", "-0.19092", "0.09644", "-1.98", "0.0485*"
) |> 

  gt() |> 
  cols_label(
    Term = "",
    Estimate = "Estimate",
    `Std. Error` = "Std. Error",
    `t value` = "t value",
    `Pr(>|t|)` = "Pr(>|t|)"
  ) |> 
  cols_align(
    align = "left",
    everything()
  ) |> 
    
  tab_options(
    # Ydre kanter
    table.border.top.width = px(0),
    table.border.bottom.width = px(0),

    # Overskrift og kolonneetiketter
    heading.border.bottom.width = px(0),
    column_labels.border.top.width = px(0),
    column_labels.border.bottom.width = px(0),

    # Krop: ingen vandrette linjer
    table_body.hlines.width = px(0),
    table_body.border.bottom.width = px(0),

    # Gruppe-linjer (hvis nogen)
    table_body.border.top.width = px(0),
    row_group.border.top.width = px(0),
    row_group.border.bottom.width = px(0)
  ) |> 
  opt_table_font(
     font = list(google_font("Courier Prime"), default_fonts())) 
```

Hvilken analyse er der tale om, og hvad kan vi konkludere på baggrund af denne?

Det er en multipel lineær regression med en forklarende kategorisk (og binær) variabel; SMOKE. Responsvariabel er fevl_diff. Ændringen i liungefunktion 
efter transplantationen er afhængig af om donor var ryger eller ikke-ryger.
Det estimeres at lungefunktionen er lavere hvis donor var ryger - denne forskel
er statistisk signifikant med p = 0.0485.

c) Fortolk værdierne i søjlen "Estimate". Beregn tilhørende 95% KI

Intercept er den estimerede ændring i lungefunktion (før vs efter transplantation) for patienter med en donor som var ikke-ryger. 
Den estimerede ændring er i gennemsnit 1.3697, med et 95% KI på:

```{r}
1.36970 + c(-1,1)*1.96*0.06646
```

Forbedringen i lungefunktion er lidt mindre for patienter med en donor som
var ryger (eller ex-ryger). Forbedringen estimeres til i gennemsnit at være
0.19092 laverem, med det tilhørende 95% KI på:

```{r}
-0.19092+c(-1,1)*1.96*0.09644
```

# Logistisk

## Glykæmisk kontrol

Vi skal undersøge om type 2 diabetes patienter med bedre glykæmisk kontrol, har et bedre selvvurderet helbred.

Vi har følgende variable

HBAAlC_dik: 1 hvis HbAlc < 9%, 0 hvis HbAlc >= 9% (note til ikke-medicineren. 1 er godt helbred)
SRH_dik: 1 hvis selvvurderet helbred er godt/meget godt. 0 hvis det er nogenlunde/dårligt/meget dårligt
AGE: Alder i år
SEX: Køn. 0: Kvinde, 1: Mand

Vi gør i R følgende og får:
>table(SRH_dik, HBAlC_dik)


```{r echo = FALSE}
SRH_dik <- c(rep(0, 412), rep(0, 264), rep(1, 354), rep(1, 188))
HBAlC_dik <- c(rep(0, 412), rep(1, 264), rep(0, 354), rep(1, 188))
table(SRH_dik, HBAlC_dik)
```

a) Baseret på den tabel - er der sammenhæng mellem de to variable?

Hvad er den relative risiko for at have godt helbred hvis HbAlc er 1 - altså velreguleret.

Den relative risiko finder vi ved: (188/(188+264))/(354/(354+412)) = 0.900005
pas på paranteserne!

Der er dermed reduceret sandsynlighed for godt selvvurderet helbred hvis man er velreguleret.
Er det statistisk signifikant?

Det kræver vi har s.e. for rr
sqrt(1/188 - 1/(188+264) + 1/354 - 1/(354+412)) = 0.0680157
 
 deter standardfejlen på log RR
 exp(log(0.900005) + c(-1,1)*1.96*0.0680157)
 Da det omfatter 1, er den reducerede sandsynlighed ikke signifikant.

 Man kan også bruge chi^2

 b)
 Nu udfører vi denne analyse i R:
 >model1 <- glm(SRH_dik ~ factor(HBAlC_dik)+ factor(SEX) + Age, family = "binomial")
 >summary(model1)

```{r echo = FALSE}
library(tidyverse)
library(gt)

tribble(~Term, ~Estimate, ~`Std. Error`, ~`t value`, ~`Pr(>|t|)`,
"(Intercept)", "0.717969", "0.350389", "2.049", "0.04046*",
"factor(HBAlC_dik)1", "-0.188731", "0.120637", "-1.564", "0.11771",
"factor(SEX)1", "0.252051", "0.117514", "2.145", "0.03196*",
"AGE", "-0.015573", "0.005099", "-3.054", "0.00226**"

) |> 

  gt() |> 
  cols_label(
    Term = "",
    Estimate = "Estimate",
    `Std. Error` = "Std. Error",
    `t value` = "t value",
    `Pr(>|t|)` = "Pr(>|t|)"
  ) |> 
  cols_align(
    align = "left",
    everything()
  ) |> 
    
  tab_options(
    # Ydre kanter
    table.border.top.width = px(0),
    table.border.bottom.width = px(0),

    # Overskrift og kolonneetiketter
    heading.border.bottom.width = px(0),
    column_labels.border.top.width = px(0),
    column_labels.border.bottom.width = px(0),

    # Krop: ingen vandrette linjer
    table_body.hlines.width = px(0),
    table_body.border.bottom.width = px(0),

    # Gruppe-linjer (hvis nogen)
    table_body.border.top.width = px(0),
    row_group.border.top.width = px(0),
    row_group.border.bottom.width = px(0)
  ) |> 
  opt_table_font(
     font = list(google_font("Courier Prime"), default_fonts())) 
```

Hvad har vi gjort, og hvordan fortolker vi resultaterne?

Vi har gennemført en logistisk regression, med tre forklarende variable, AGE som kontinuert og HBAlC_dik og SEX som kategoriske variabel.
Vi ser at HBAlC ikke er signifikant. Både køn og alder er signifikante med tilhørende Odds-ratio på exp(0.252051) = 1.28 for køn, med
et 95%KI på 
exp(0.252051 + c(-1,1)*1.96*0.117514)
Mandlige diabetikere har derfor 28% større odds for godt helbred (selvrapporteret) sammenlignet med kvindelige diabetikere, og et KI på med alder og HBAlC fastholdt.

Alder er også statistisk signifkant
med odds ratio på exp(-0.015573) = 0.9845476 diabetikere har derfor ~1.2% reduceret odds for
godt helbred (med fastholdt køn og HBAlC) ved en 1 års øgning ialder.
KI:

exp(-0.015573 + c(-1,1)*1.96*0.005099)

Hvis vi ønsker hvad det er for eg 5 år, skal der ganges med 5 på både estimatet og standardfejlen



## opgave

1473 børn i Guinea-Bissau blev undersøgt for at finde ud af om der, ud over gavnlig effekt af vaccination mod 
specifikke sygdomme, også var en generelt reduceret børne-dødelighed.

Børnene blev besøgt to gange i deres hjem. Første gang tidligt efter fødslen hvor der blev vaccineret.
anden gang ca. 6 måneder senere, hvor der blev fulgt op.
En del, men ikke alle børn blev vaccineret med DTP (difteri, tetanus og pertussis).

Variablene i datasættet oplyses at være:
alder - alder ved vaccinationen - i år
status - status ved opfølgning. 1: død, 0: i live
dtp: blev barnet vaccineret. 1: ja, 0: nej
vægt;: barnets vægt ved vaccination (i kg)
etniskgr: etnisk gruppe 0: Manjaco, Fula, 1: Mandinga og anden


Vi får også oplyst de seks første observationer i datasættet:


```{r}
tribble(~alder, ~status, ~dtp, ~etngr, ~vaegt,
0.592, 0,  1, 1, 5.6,
0.425, 1 , 1 ,1 , 6.0,
0.510, 0,  1 ,1, 6.2,
0.592, 0,1,1, 6.2,
0.173,0,0,1, 5.6,
0.173,0,0,1, 5.2)
```

Og optælling:
< table(dtp,status)

status
dtp 0 1 
0 526 9
1 892 46

a) Ser det umiddelbart ud til at der er en sammenhæng mellem dødeligheden og vaccinestatus?

Vi har tælletal Hvad er sandsynligheden for død ved dtp lig 0 og 1?

p_0 = 9/(526+9) = 1.7%
p_1 = 46/(46+892) = 4.9%

Den relative risiko: RR_1:0 ) 4.9/1.7 = 2.88.

3 gange så høj risiko for død

Hvad er det tilhørende 95% konfidens interval?

Log(RR) = 1.06, standardfejlen på log(rr) = sqrt(1/9 + 1/46 - 1/(526+9)-1/(46+892))

DETTE UDLØSER ET HELT NYT SÆT SLIDES
og modelløsnignen har tastefejl...
exp(1.06 + c(-1,1)*1.96*0.36). Under alle omstændigheder - 1 - som ville være at der ikke var forskel, er ikke indeholdt.
for H_0 er at RR = 1

b) Hvordan vil vi undersøge sammenhængen mellem dødeligheden og vaccinestatus?, hvor der justeres for de øvrei variable?

Det er et binært udfald. Så en logistisk regression. Det gør vi i glm, med family binomial
glm(status~vaegt + alder + factor(dtp) + factor(etngr), family = "binomial")

Den korrekte analyse gav nedenstående resultat:


```{r}
tribble(~Coefficients, ~Estimate, ~`Std. Error`, ~`t value`, ~`Pr(>|t|)`,
"(Intercept)", 0.05666, 0.02866, 1.98, "0.048 *",
"factor(dtp)1", 0.02609, 0.01162, 2.25, "0.025 *",
"factor(etngr)1", 0.02294, 0.01033, 2.22, "0.027 *",
"alder", 0.05845, 0.03897, 1.50, "0.134",
"vaegt", -0.01140, 0.00527, -2.16, "0.031 *")
```

Fortolk resultatet. Er der sammenhæng mellem vaccinestatus og dødeligheden? Giv et relevant effektmål med tilhørende 95% konfidensinterval

dtp er signifikant, også efter der justeres for etnicitet, alder og vægt, med p = 0.025

OR estimeres til exp(0.026) = 1.026 med et 95% konfidensinterval på:
exp(0.026 + c(-1,1)*1.96*0.012)

Vaccinerede har ca. 2.6% højere odds for død end ikke-vaccinerede

## Rygende donorer

Hvad kan vi konkludere på baggrund af den analyse. Beregn relevante odds ratios (OR), beregn også de tilhørende 95% konfidensintervaller

Begge de forklarende variable er signifikante.

SMOKE har en OR på exp(0.5751) = 1.777308
det tilhørende konfidensinterval finder vi ved: exp(0.575 + c(-1,1)*1.96*0.21)

dvs 1.77 gange højere odds for at dø inden for 3 år efter transplatation sammen lignet med ikkeryger donor (og fastholdt donoralder).
KI indeholder ikke 1, og det er signifikant.

donoralder.
Her har vi to.
OR_40-55 = exp(0.444) =  1.55893 og KI: exp(0.444 + c(-1,1)*1.96*0.2527) = 0.9500012 2.5581696

og
OR_56 = exp(0.9395) = 2.558702 og KI: exp(0.9395 + c(-1,1)*1.96*0.2891) = 1.451887 4.509273

Dvs 1.55 gange højere odds for at dø indenfor 3 år efter transplantation for en patient med en donor der var 40-55 sammenlignet med 
en donoer der var under 40. Ved fastholdt rygestatus for donor. KI indeholder 1, og er derfor ikke signifikant.

og
2.56 gange højere odds for at dø indenfor 3 år efter transplatatione for en patient med en donor der var over 56, sammenlignet med 
en donor der var under 40. Ved fastholdt rygestatus for donor. KI indeholder ikke 1, og er derfor signifikant.


Endelig blev følgende regnestykke fortaget:

```{r echo = TRUE}
exp(-1.2848)/(1+exp(-1.2848))
```

Hvordan fortolker vi det tal?


-1.2848 er estimatet på intercept. 


Det var for referencegruppen. Den patientguppe der har fået lunger fra en donor under 40 år, der var ikke ryger.


Hvad er det så vi beregner?


exp(-1.2848) går fra


Log Odds(ratio) til:


Odds


Og brøken giver?


Den går fra odds til sandsynlighed - så vi får?


Den estimerede sandsynlighed for at dø inden for 3 år, for den patientgruppe der fik lunger fra en donor under 40, der var ikke-ryger.
