---
title: "Opgaveløsninger"
format: html
---


```{r}
library(tidyverse)
```

# Lineær regression

## Drenge - hormoner
Vi har undersøgt koncentrationen af et hormon hos ellers sunde og raske drenge. Vi ønsker at undersøge sammenhængen mellem 
denne koncentration og drengenes alder og BMI.

a. Hvilken analyse er der udført.

ud fra "model = lm(osv)" kan vi se at det er en lineær regression. Den er multipel fordi der er mere end en forklarende variabel.
Vi har alder som kategorisk forklarende variabel, og BMI som kontinuert forklarende variabel.

b. fortolk resultaterne. 
vi ser at hormonniveauet tilsyneladende stiger med stigende alder (og fastholdt BMI). Eksempelvis er  hormonniveauet for 
alderskategorien (11,12] 1.08688 højere end for referencen (5,8]. Stigningen er statistisk signifikant for næsten alle 
aldersgrupper. Der er dog en vis variation i hvor meget hormonniveauet stiger med alderen.
BMI er også klart signifikant med en middel stigning i hormonniveuaet på 0.058 pr BMI-point (ved fastholdt alder)

c. Prædikter (forudsig) hormonniveauet for en dreng på 6 år med et BMI på 17 og for en dreng på 14 med et BMI på 18.

Det finder vi ved: 
Den 6-årige:
5.40 + 0.058*17 

for den 14-årige
5.40+0.229+0.058*18

# Logistisk

## Rygende donorer

Hvad kan vi konkludere på baggrund af den analyse. Beregn relevante odds ratios (OR), beregn også de tilhørende 95% konfidensintervaller

Begge de forklarende variable er signifikante.

SMOKE har en OR på exp(0.5751) = 1.777308
det tilhørende konfidensinterval finder vi ved: exp(0.575 + c(-1,1)*1.96*0.21)

dvs 1.77 gange højere odds for at dø inden for 3 år efter transplatation sammen lignet med ikkeryger donor (og fastholdt donoralder).
KI indeholder ikke 1, og det er signifikant.

donoralder.
Her har vi to.
OR_40-55 = exp(0.444) =  1.55893 og KI: exp(0.444 + c(-1,1)*1.96*0.2527) = 0.9500012 2.5581696

og
OR_56 = exp(0.9395) = 2.558702 og KI: exp(0.9395 + c(-1,1)*1.96*0.2891) = 1.451887 4.509273

Dvs 1.55 gange højere odds for at dø indenfor 3 år efter transplantation for en patient med en donor der var 40-55 sammenlignet med 
en donoer der var under 40. Ved fastholdt rygestatus for donor. KI indeholder 1, og er derfor ikke signifikant.

og
2.56 gange højere odds for at dø indenfor 3 år efter transplatatione for en patient med en donor der var over 56, sammenlignet med 
en donor der var under 40. Ved fastholdt rygestatus for donor. KI indeholder ikke 1, og er derfor signifikant.


Endelig blev følgende regnestykke fortaget:

```{r echo = TRUE}
exp(-1.2848)/(1+exp(-1.2848))
```

Hvordan fortolker vi det tal?


-1.2848 er estimatet på intercept. 


Det var for referencegruppen. Den patientguppe der har fået lunger fra en donor under 40 år, der var ikke ryger.


Hvad er det så vi beregner?


exp(-1.2848) går fra


Log Odds(ratio) til:


Odds


Og brøken giver?


Den går fra odds til sandsynlighed - så vi får?


Den estimerede sandsynlighed for at dø inden for 3 år, for den patientgruppe der fik lunger fra en donor under 40, der var ikke-ryger.
