---
title: Ting at huske
format: 
  revealjs:
    logo: "kubdatalab.png"
    css: webr-custom.css
engine: knitr
filters:
  - webr
---

```{r}
library(tidyverse)
```



## opgave

1473 børn i Guinea-Bissau blev undersøgt for at finde ud af om der, ud over gavnlig effekt af vaccination mod 
specifikke sygdomme, også var en generelt reduceret børne-dødelighed.

Børnene blev besøgt to gange i deres hjem. Første gang tidligt efter fødslen hvor der blev vaccineret.
anden gang ca. 6 måneder senere, hvor der blev fulgt op.
En del, men ikke alle børn blev vaccineret med DTP (difteri, tetanus og pertussis).

Variablene i datasættet oplyses at være:
alder - alder ved vaccinationen - i år
status - status ved opfølgning. 1: død, 0: i live
dtp: blev barnet vaccineret. 1: ja, 0: nej
vægt;: barnets vægt ved vaccination (i kg)
etniskgr: etnisk gruppe 0: Manjaco, Fula, 1: Mandinga og anden


Vi får også oplyst de seks første observationer i datasættet:


```{r}
tribble(~alder, ~status, ~dtp, ~etngr, ~vaegt,
0.592, 0,  1, 1, 5.6,
0.425, 1 , 1 ,1 , 6.0,
0.510, 0,  1 ,1, 6.2,
0.592, 0,1,1, 6.2,
0.173,0,0,1, 5.6,
0.173,0,0,1, 5.2)
```

Og optælling:
< table(dtp,status)

status
dtp 0 1 
0 526 9
1 892 46

a) Ser det umiddelbart ud til at der er en sammenhæng mellem dødeligheden og vaccinestatus?

Vi har tælletal Hvad er sandsynligheden for død ved dtp lig 0 og 1?

p_0 = 9/(526+9) = 1.7%
p_1 = 46/(46+892) = 4.9%

Den relative risiko: RR_1:0 ) 4.9/1.7 = 2.88.

Hvad er det tilhørende 95% konfidens interval?

Log(RR) = 1.06, standardfejlen på log(rr) = sqrt(1/9 + 1/46 - 1/(526+9)-1/(46+892))

DETTE UDLØSER ET HELT NYT SÆT SLIDES
og modelløsnignen har tastefejl...
exp(1.06 + c(-1,1)*1.96*0.36). Under alle omstændigheder - 1 - som ville være at der ikke var forskel, er ikke indeholdt.
for H_0 er at RR = 1

b) Hvordan vil vi undersøge sammenhængen mellem dødeligheden og vaccinestatus?, hvor der justeres for de øvrei variable?

Det er et binært udfald. Så en logistisk regression. Det gør vi i glm, med family binomial
glm(status~vaegt + alder + factor(dtp) + factor(etngr), family = "binomial")

Den korrekte analyse gav nedenstående resultat:


```{r}
tribble(~Coefficients, ~Estimate, ~`Std. Error`, ~`t value`, ~`Pr(>|t|)`,
"(Intercept)", 0.05666, 0.02866, 1.98, "0.048 *",
"factor(dtp)1", 0.02609, 0.01162, 2.25, "0.025 *",
"factor(etngr)1", 0.02294, 0.01033, 2.22, "0.027 *",
"alder", 0.05845, 0.03897, 1.50, "0.134",
"vaegt", -0.01140, 0.00527, -2.16, "0.031 *")
```

Fortolk resultatet. Er der sammenhæng mellem vaccinestatus og dødeligheden? Giv et relevant effektmål med tilhørende 95% konfidensinterval

dtp er signifikant, også efter der justeres for etnicitet, alder og vægt, med p = 0.025

OR estimeres til exp(0.026) = 1.026 med et 95% konfidensinterval på:
exp(0.026 + c(-1,1)*1.96*0.012)

## Øvelse

Vi skal undersøge om type 2 diabetes patienter med bedre glykæmisk kontrol, har et bedre selvvurderet helbred.

Vi har følgende variable

HBAAlC_dik: 1 hvis HbAlc < 9%, 0 hvis HbAlc >= 9% (note til ikke-medicineren. 1 er godt helbred)
SRH_dik: 1 hvis selvvurderet helbred er godt/meget godt. 0 hvis det er nogenlunde/dårligt/meget dårligt
AGE: Alder i år
SEX: Køn. 0: Kvinde, 1: Mand

Vi gør i R følgende og får:
>table(SRH_dik, HBAlC_dik)


```{r echo = FALSE}
SRH_dik <- c(rep(0, 412), rep(0, 264), rep(1, 354), rep(1, 188))
HBAlC_dik <- c(rep(0, 412), rep(1, 264), rep(0, 354), rep(1, 188))
table(SRH_dik, HBAlC_dik)
```

a) Baseret på den tabel - er der sammenhæng mellem de to variable?

Hvad er den relative risiko for at have godt helbred hvis HbAlc er 1 - altså velreguleret.

Den relative risiko finder vi ved: (188/(188+264))/(354/(354+412)) = 0.900005
pas på paranteserne!

Der er dermed reduceret sandsynlighed for godt selvvurderet helbred hvis man er velreguleret.
Er det statistisk signifikant?

Det kræver vi har s.e. for rr
sqrt(1/188 - 1/(188+264) + 1/354 - 1/(354+412)) = 0.0680157
 
 deter standardfejlen på log RR
 exp(log(0.900005) + c(-1,1)*1.96*0.0680157)
 Da det omfatter 1, er den reducerede sandsynlighed ikke signifikant.

 Man kan også bruge chi^2

 b)
 Nu udfører vi denne analyse i R:
 >model1 <- glm(SRH_dik ~ factor(HBAlC_dik)+ factor(SEX) + Age, family = "binomial")
 >summary(model1)

```{r echo = FALSE}
library(tidyverse)
library(gt)

tribble(~Term, ~Estimate, ~`Std. Error`, ~`t value`, ~`Pr(>|t|)`,
"(Intercept)", "0.717969", "0.350389", "2.049", "0.04046*",
"factor(HBAlC_dik)1", "-0.188731", "0.120637", "-1.564", "0.11771",
"factor(SEX)1", "0.252051", "0.117514", "2.145", "0.03196*",
"AGE", "-0.015573", "0.005099", "-3.054", "0.00226**"

) |> 

  gt() |> 
  cols_label(
    Term = "",
    Estimate = "Estimate",
    `Std. Error` = "Std. Error",
    `t value` = "t value",
    `Pr(>|t|)` = "Pr(>|t|)"
  ) |> 
  cols_align(
    align = "left",
    everything()
  ) |> 
    
  tab_options(
    # Ydre kanter
    table.border.top.width = px(0),
    table.border.bottom.width = px(0),

    # Overskrift og kolonneetiketter
    heading.border.bottom.width = px(0),
    column_labels.border.top.width = px(0),
    column_labels.border.bottom.width = px(0),

    # Krop: ingen vandrette linjer
    table_body.hlines.width = px(0),
    table_body.border.bottom.width = px(0),

    # Gruppe-linjer (hvis nogen)
    table_body.border.top.width = px(0),
    row_group.border.top.width = px(0),
    row_group.border.bottom.width = px(0)
  ) |> 
  opt_table_font(
     font = list(google_font("Courier Prime"), default_fonts())) 
```

Hvad har vi gjort, og hvordan fortolker vi resultaterne?

Vi har gennemført en logistisk regression, med tre forklarende variable, AGE som kontinuert og HBAlC_dik og SEX som kategoriske variabel.
Vi ser at HBAlC ikke er signifikant. Både køn og alder er signifikante med tilhørende Odds-ratio på exp(0.252051) = 1.28 for køn, med
et 95%KI på 
exp(0.252051 + c(-1,1)*1.96*0.117514)
Mandlige diabetikere har derfor 28% større odds for godt helbred (selvrapporteret) sammenlignet med kvindelige diabetikere, og et KI på med alder og HBAlC fastholdt.

Alder er også statistisk signifkant
med odds ratio på exp(-0.015573) = 0.9845476 diabetikere har derfor ~1.2% reduceret odds for
godt helbred (med fastholdt køn og HBAlC) ved en 1 års øgning ialder.
KI:

exp(-0.015573 + c(-1,1)*1.96*0.005099)

Hvis vi ønsker hvad det er for eg 5 år, skal der ganges med 5 på både estimatet og standardfejlen


## opgave 2 - fra en eksamen

Vi ser på data fra ca 1000 patienters risiko for at dø ved en operation (laparotomi). Har øget ilt-tilførsel
under operationen betydning for død i en opfølgnigsperiode på ca. 3 år. 
Patienterne blev randomiseret til et af to ilt-regimer

Vi har følgende variable
Allokering: X - patient fik 80% ilt, Y Patient fik 30% ilt
diagn_cancer: j: cancer, n: ikke cancer
blod: j perioperativ blodtransfusion, n ikke perioperativ blodtransfusion
bmi: patientens BMI
dead: 1 patienten dør i løbet af opfølgningsperioden, 0 patienten overlever

De første 6 observationer:

```{r echo = FALSE}
ilt_data <- tribble(~Allokering, ~diagn_cancer, ~blod, ~bmi, ~dead,
"Y", "n", "n", 29.3, 0,
"X", "n", "n", 28.1 ,0,
"X", "j", "n", 21.5, 1,
"X", "j", "n", 17.3, 1,
"Y", "n", "n", 24.2, 0,
"Y", "n", "n", 18.2, 0)
```

```{r}
head(ilt_data)
```

a) Hvis vi alene betragter patienternes bmi, hvordan ville vi så undersøge om den har signifikant betydning for risikoen for dø efter 
operation.
Outcome - dead er binær og bmi er kontinuært. Så vi vil modellere et kategorisk outcome med kontinært forklarende variabel: logistisk
regression

b) Når vi gør det, får vi følgende resultat (de fortsætter deres juleleg med at fjerne dele af output):

```{r echo = FALSE}
library(tidyverse)
library(gt)

tribble(~Term, ~Estimate, ~`Std. Error`, ~`z value`, ~`Pr(>|z|)`,
"(Intercept)", "-0.007041", "0.386263", "-0.018", "0.98546",
"bmi", "", "0.015385", "-3.151", ""


) |> 

  gt() |> 
  cols_label(
    Term = "",
    Estimate = "Estimate",
    `Std. Error` = "Std. Error",
    `z value` = "z value",
    `Pr(>|z|)` = "Pr(>|z|)"
  ) |> 
  cols_align(
    align = "left",
    everything()
  ) |> 
    
  tab_options(
    # Ydre kanter
    table.border.top.width = px(0),
    table.border.bottom.width = px(0),

    # Overskrift og kolonneetiketter
    heading.border.bottom.width = px(0),
    column_labels.border.top.width = px(0),
    column_labels.border.bottom.width = px(0),

    # Krop: ingen vandrette linjer
    table_body.hlines.width = px(0),
    table_body.border.bottom.width = px(0),

    # Gruppe-linjer (hvis nogen)
    table_body.border.top.width = px(0),
    row_group.border.top.width = px(0),
    row_group.border.bottom.width = px(0)
  ) |> 
  opt_table_font(
     font = list(google_font("Courier Prime"), default_fonts())) 
```

Hvad kan vi sige ud fra det?

Vi mangler et estimat for bmi. Det kan vi beregne, fordi z-value finder vi ved at dividere estimatet med standardfejlen. Derfor kan
vi finde estimatet ved at gange standardfejl med z value.

```{r}
-3.151*0.015385
```

Teststørrelsen er klart signifikant

```{r}
2*pnorm(-3.151)
```

Vi kan beregne OR: 

```{r}
exp(-0.04847813)
```

Så holdes alt andet konstant, vil en patient med et bmi der er 1 større end en anden patient, have vil odds for død reduceres med ca 5% for patienten med det højeste bmi.

Vi kan beregne et 95% KI:


```{r}
exp(-0.04847813 + c(-1,1)*1.96*0.015385)
```
1 er ikke indeholdt i intervallet, og forskellen er derfor signifkant. Det så vi også fra p-værdien vi beregnede tidligere.

c) 
Nu ser vi bort fra bmi, og betrager ilt-allokering. 


```{r echo = FALSE}
dead <- c(
  rep(1, 139),
  rep(1, 107),
  rep(0, 414),
  rep(0, 418)
)

Allokering <- c(
  rep("X", 139),
  rep("Y", 107),
  rep("X", 414),
  rep("Y", 418)
)
```


```{r}
table(dead,Allokering)
```

Hvad kan vi konkludere ud fra det?

Vi sammenligner død (1) for de to ilt-regimer X og Y:
odds_X = 139/414 = 0.3357488
P_y = 107/418 = 0.2559809

OR (X mod Y) = 0.3357488/0.2559809 = 1.311617
dvs at odds for at dø estimeres at være ca. 31% højere ved det høje ilt-regime, sammenlignet med det lave (alt andet fastholdt)

95% KI:
standardfejlen på log(OR):
sqrt(1/139 + 1/414 + 1/107 + 1/418) = 0.146109

exp(log(1.311617) + c(-1,1)*1.96*0.146109)

Det indeholder 1 og estimatet er derfor ikke statistisk signifikant (de er dog i modelbesvarelser glade for at nævne at det er 
tæt på at være signifikant)

BETON FORSKEL PÅ OR OG RR!


d)
Tabellen deles nu op efter den opererede patients diagnose (cancer, ja,nej):

```{r echo = FALSE}
dead <- c(
  rep(1,101), rep(1,74), rep(0,188), rep(0,213),
  rep(1,38),  rep(1,33), rep(0,226), rep(0,205)
)

Allokering <- c(
  rep("X",101), rep("Y",74),  rep("X",188), rep("Y",213),
  rep("X",38),  rep("Y",33),  rep("X",226), rep("Y",205)
)

diagn_cancer <- c(
  rep("j",101), rep("j",74),  rep("j",188), rep("j",213),
  rep("n",38),  rep("n",33),  rep("n",226), rep("n",205)
)

```

```{r}
table(dead, Allokering, diagn_cancer)

```

Giver det anledning til at ændre den tidligere konklusion? Begnd med effektestimater og 95% konfidensintervaller.

Samme øvelse som før, men nu på hver gruppe:
Cancerpatienter:
OR = (101/188) / (74/213) =  1.546363
s.e. på log(OR): sqrt(1/101 + 1/188 + 1/74 + 1/213) = 0.1828346
KI: exp(log(1.546363) + c(-1,1)*1.96*0.1828346) = 1.080636 2.212806

Så for cancerpatienter er odds for at dø ved det høje ilt regime ca 55% højere, med et KI som angivet. Signifikant, da 1 ikke er med i
KI.

non-cancer-patienter:

OR = (38/226) / (33/205) = 1.044516
se på log(OR) = sqrt(1/38 + 1/226 + 1/33 + 1/205) =  0.2567521
KI: exp(log(1.044516) + c(-1,1)*1.96* 0.2567521) = 0.6314854 1.7276943
Så odds er 1.04 gange større i det høje ilt-regime for ikke-cancerpatienter. Men det er ikke signifikant - for 1 er indeholdt i KI.

Så ilt-regime har betydning for cancerpatienter.


## leversygdomseksamensopgave
Vi har data fra 583 personer, der er blevet henvist til undersøgelse pga mistanke om
leversygdom. De første 6 observationer er:
```{r}
library(tidyverse)
tribble(~age, ~albumin, ~ratio, ~globulin, ~status, ~idnr, ~sex, ~l_ratio,
65, 3.3, 0.90, 3.666667, 1, 1, "F",  -0.1053605,
62, 3.2, 0.74, 4.324324, 1, 2, "M", -0.3011051,
62, 3.3, 0.89, 3.707865, 1, 3, "M", -0.1165338,
58, 3.4,1.00,3.400000,1,4,"M",0,
72, 2.4, 0.4, 6, 1,5,"M",-0.9162907,
46, 4.4,1.3,3.384615,1,6,"M",0.2623643
)
```

Variable:
idnr: Løbenummer
sex: Køn
age: alder i år
status: leversygdom, 1=ja
albumin: serum albumin g/dL
globulin: serum globulin g/dL
ratio: ratio m. albumin og globulin
l_ratio: log(ratio) (den naturlige logaritme)

Vi får denne tabel:


```{r}
status <- c(rep(0, 50 + 117),
            rep(1, 92 + 324))

sex <- c(rep("F", 50), rep("M", 117),
         rep("F", 92), rep("M", 324))
table(status, sex)
```

Og opyst at log-ratio er normalfordelt.

For status = 0 får vi:

| | Gennemsnit | Spredning (sd)|
|--|---|--
|l_ratio | -0.011 | 0.289 |
|age| 41.2 | 17.0|

og for status = 1

| | Gennemsnit | Spredning (sd)|
|--|---|--
|l_ratio | -0.152 | 0.358 |
|age| 46.2 | 15.7|

a) er der forskel i log-ratio mellem syge og raske, når der ikke tages
højde for forskell i alder og køn.

Vi skal bestemme ki for log-ratio mellem syge og raske. Det skal vi bruge SEM til.
Raske der er 50+117 = 167, SEM = 0.289/sqrt(167) =  0.02236349
for syge:
92+324 = 416, SEM =  0.358/sqrt(416) = 0.01755239

den poolede sem er derfor: sqrt( 0.02236349^2 + 0.01755239^2) = 0.02842907

Vi skal se om forskellen er 0.
forskellen observerer vi til: -0.152 - -0.011 = -0.141
Det giver en teststørrelse på: 
-0.141/0.02842907 = -4.96

det er klart signifikant (den er næsten fem standardafvigelser fra 0). der er en
signifikant lavere l_ratio blandt de syge.

b) undersøg om kønsfordelingen er den samme for de syge og de raske.
Sandsynligheden for at være kvinde blandt de raske:
p0 = 50/(50+117)  = 0.2994012
Sandsynligheden for at være kvinde blandt de syge:
p1 = 92/(92+324) = 0.2211538

Hvordan beregnes standardfejlen på det?

s.e. for en andel finder vi ved sqrt(p(1-p)/n)

så se_0 = sqrt(0.2994012*(1-0.2994012)/(50+117)) = 0.03544078
og
se_1 = sqrt(0.2211538*(1-0.2211538)/(92+324)) = 0.02034822

Er den sande værdi af forskellen på de to andele (af kvinder i hhv syg og rask-grupperne) i virkeligheden
0?

Vi ved ikke om spredningen er ens i de to grupper. Så vi skal bruge den poolede se.:
se_p =  sqrt(0.03544078^2+ 0.02034822^2) = 0.04086684

forskellen er:
0.2994012-0.2211538 = 0.0782474

og den ligger så:
0.0782474/0.04086684 = 1.914692
standardfejl fra 0. Og det er ikke signifikant - fordi det er mindre end 1.96.

c)
Er aldersfordelingen den samme for syge som for raske? Hvordan vil vi undersøge det?

two-sample t-test. så er forskellen på gennemsnitlig alder forskellig fra 0?
Her nævnte eksamensspørgsmålet specifikt at man blot skulle forklare hvad man ville gøre - 
man skulle ikke regne.

d)
Nu laver vi denne analyse i R, hvor vi inddrager alder og køn:
> analyse1 <- lm(l_ratio~factor(status)+factor(sex)+age)
> summary(analyse1)

Det gav dette output:
```{r echo = FALSE}
library(tidyverse)
library(gt)

tribble(~Term, ~Estimate, ~`Std. Error`, ~`t value`, ~`Pr(>|t|)`,
"(Intercept)", "0.1730998", "0.0488724", "3.542", "0.000430***",
"factor(status)1", "-0.1196883", "0.0310025", "-3.861", "0.000126***",
"factor(sex)M", "0.0042939", "0.0324442", "0.132", "0.894756",
"age", "-0.0045177", "0.0008616", "-5.241", "2.24e-7***"


) |> 

  gt() |> 
  cols_label(
    Term = "",
    Estimate = "Estimate",
    `Std. Error` = "Std. Error",
    `t value` = "t value",
    `Pr(>|t|)` = "Pr(>|t|)"
  ) |> 
  cols_align(
    align = "left",
    everything()
  ) |> 
    
  tab_options(
    # Ydre kanter
    table.border.top.width = px(0),
    table.border.bottom.width = px(0),

    # Overskrift og kolonneetiketter
    heading.border.bottom.width = px(0),
    column_labels.border.top.width = px(0),
    column_labels.border.bottom.width = px(0),

    # Krop: ingen vandrette linjer
    table_body.hlines.width = px(0),
    table_body.border.bottom.width = px(0),

    # Gruppe-linjer (hvis nogen)
    table_body.border.top.width = px(0),
    row_group.border.top.width = px(0),
    row_group.border.bottom.width = px(0)
  ) |> 
  opt_table_font(
     font = list(google_font("Courier Prime"), default_fonts())) 
```

Hvilken analyse er der tale om, og hvad kan vi konkludere på baggrund af den? Fortolk
værdier i søjlen "Estimate" svarende til variablene status og age.

Det er en multipel lineær regression med l_ratio som responsvariabel og status, sex og
age som forklarende variable. age er kontinuer, status og sex er kategoriske (det ser vi
bladnt andet af "factor"). 
Syge har i gennemsnit, alt andet lige, en signifikant lavere l_ratio end raske. Den
estimerer vi til at være ca. 0.12 lavere, jsuteret for køn og alder. Den tilhørende p-værdi
er 0.0001 og derfor signifikant.
Alderseffekten er også signifikant (p<0.001), og l_ratio falder, i gennemsnit,
med 0.0045 pr år. Justeret for status og køn.

e) 
predikter median-ratio for de syge i studiepopulationen med en alder på 50 år, som er kvinder.

middelværdien kan vie beregne ved:
0.1730998+-0.1196883+50*-0.0045177 = -0.17
Vi har fået oplyst at l_ratio er normalfordelt. I så fald er median og middel ens, så det 
er medianen vi har fundet. Der efterspørges ratio, ikke l_ratio, så vi skal beregne
exp(-0.17) = 0.8436648

f)
Hvordan ville vi undersøge om alder, køn og l_ratio er signifikante prædiktorer for sygdomsstatus? Angiv relevant R-kode

Sygdomsstatus er en kategorisk, binær variabel. Så vi ville lave en logistisk regression:
glm(status~age+factor(sex1)+l_ratio, family="binomial").

Og så ville vi se om p-værdierne var tilstrækkeligt små til at vi kan konkludere at de
er signifikante. 


## eksamen opgave 2

583 personer er henvist til undersøgelse pga mistanke om leversygdom
De første seks observationer:
```{r}
library(tidyverse)
tribble(~age, ~albumin, ~ratio, ~globulin, ~status, ~idnr, ~sex, ~l_ratio,
65, 3.3, 0.90, 3.666667, 1, 1, "F",  -0.1053605,
62, 3.2, 0.74, 4.324324, 1, 2, "M", -0.3011051,
62, 3.3, 0.89, 3.707865, 1, 3, "M", -0.1165338,
58, 3.4,1.00,3.400000,1,4,"M",0,
72, 2.4, 0.4, 6, 1,5,"M",-0.9162907,
46, 4.4,1.3,3.384615,1,6,"M",0.2623643
)
```

Variable:
idnr: Løbenummer
sex: Køn
age: alder i år
status: leversygdom, 1=ja
albumin: serum albumin g/dL
globulin: serum globulin g/dL
ratio: ratio m. albumin og globulin
l_ratio: log(ratio) (den naturlige logaritme)

Der defineres en binær variabel AG.positiv som ratio < 1.1
Det giver os denne tabel:


```{r}
status <- c(rep(0, 99 + 66),
            rep(1, 308 + 106))

AG.positiv <- c(rep(1, 99), rep(0, 66),
         rep(1, 308), rep(0, 106))
table(AG.positiv, status)
```

a) Undesøg om der er en statistisk signifikant sammenhæng mellem de to variable.

Her kører vi en chi^2 test:

input: 

```{r}
input <- matrix(c(66,106,99,308), ncol = 2, byrow = TRUE)
chisq.test(input, correct = FALSE)
```

Det giver en teststørrelse på 11.7. Vi sætter correct = FALSE fordi de forventede værdier i 
tabellen er "store", som i større end 5.

Det svarer til en p-værdi der er <0.001. Så der er signifikant forskel. modelbesvarlsaer bruger
ofte formuleringen "klart signifikant". teknisk set er der ikke noget der er mere signifikant end
andet. det er signifikant på et bestemt niveua. Eller også er det ikke. Det er ikke "næsten" eller "meget" signifikant.

b)
Nu udfører vi følgende analyse i R:
> model <- glm(status~factor(AG.positiv)+factor(sex)+age, binomial)
> summary(model)

Den giver dette resultat:
```{r echo = FALSE}
library(tidyverse)
library(gt)

tribble(~Term, ~Estimate, ~`Std. Error`, ~`z value`, ~`Pr(>|z|)`,
"(Intercept)", "-0.446661", "0.320769", "-1.392", "0.16378",
"factor(AG.postiv)1", "0.594643", "0.199556", "2.980", "0.00288**",
"factor(sex)M", "0.407717", "0.211941", "1.924", "0.05439.",
"age", "0.015131", "0.005927", "2.553", "0.01069*"


) |> 

  gt() |> 
  cols_label(
    Term = "",
    Estimate = "Estimate",
    `Std. Error` = "Std. Error",
    `z value` = "z value",
    `Pr(>|z|)` = "Pr(>|z|)"
  ) |> 
  cols_align(
    align = "left",
    everything()
  ) |> 
    
  tab_options(
    # Ydre kanter
    table.border.top.width = px(0),
    table.border.bottom.width = px(0),

    # Overskrift og kolonneetiketter
    heading.border.bottom.width = px(0),
    column_labels.border.top.width = px(0),
    column_labels.border.bottom.width = px(0),

    # Krop: ingen vandrette linjer
    table_body.hlines.width = px(0),
    table_body.border.bottom.width = px(0),

    # Gruppe-linjer (hvis nogen)
    table_body.border.top.width = px(0),
    row_group.border.top.width = px(0),
    row_group.border.bottom.width = px(0)
  ) |> 
  opt_table_font(
     font = list(google_font("Courier Prime"), default_fonts())) 
```

Hvilken analyse er der tale om, og hvad kan vi konkludere på baggrund af det?
Angiv relevant størrelse der kvantificerer effekten af AG.positiv. beregn tilhørende 95% KI.

Det er en logistisk regression med status som responsvariabel og AG.positiv og køn som kategoriske forklarende variable, og alder som kontinuær forklarende variabel.
Alder og AG.positiv er signifikante i denne justerede analyse, kønnet er ikke.

OR for AG.positiv exp(0.594643) = 1.812384
og vi estimerer derfor at odds for at status er 1 (at man er syg) er en faktor 1.8 større
hvis AG.positive patienter, sammenlignet med AG.negative. 
KI:
exp(0.594643 + c(-1,1)*1.96*0.199556)
Da det ikke indeholder 1, er resultatet signifikant (i overensstemmelse med hvad vi så
fra p-værdien)

c) Prædikter sandsynlighednen for at have status 1 (syg) for en AG.positiv kvinde på 50.

Vi beregner:
-0.446661 +  0.594643 + 50*0.015131 = 0.904532

Det er logodds. Så vi finder sandsynligheden ved:
odds er så: exp(0.904532) = 2.470775
Og sandsynligheden finder vi ved:
odds/(1+odds) = 2.470775/(1+2.470775) = 0.7118799




## Eksamensopgave 2

Vi skal se på et randomiseret klinisk studie udført på seks forskellige
europæiske hospitaler. 349 patienter med leversygdom blev randomiseret
til enten den eksperimentelle behadnling UDC (176 patienter) eller
placebo (173 patienter)

Udfaldet "failure of medical treatment" blev defineret som enten
død eller levertransplantation i den 6 årige undersgelsesperiode.
Pateienter blev fulgt fra randomiseringstidspunktet til ovenstående
udfald - eller til de 6 år var gået.

Vi får de første 6t observationer i sættet. Y er udfaldsvariablen
(1 "treatment failure"), R angiver behandling (1  = UDC), X den 
standardiserede version af logaritmen af bilirubin (umol/L), målt
for hver patient ved starten af studiet


```{r}
library(tidyverse)
tribble(~Y, ~R, ~X,
1, 1 , 1.616854293,
0,1,1.990367802,
0,1,-0.849360224,
1,1,1.496709981,
0,1,1.335441834,
0,1,-0.561678151)
```

>table(Y,R) giver:


```{r echo = FALSE}
Y <- c(rep(0, 134 + 118),
            rep(1, 42 + 55))

R <- c(rep(1, 134), rep(0, 118),
         rep(1, 42), rep(0, 55))
table(Y, R)
```

a) baseret på ovenstående table ønske beregnet relativ risiko
(med tilhørende 95% KI ) til belysning af effekten af behandlingen
på det betragtede udfald. Husk at konkludere.

Risiko ved behandling:
42/(134+42)= 0.2386364

Risiko ved placebo:
55/(118+55) = 0.3179191

RR = 0.2386364/0.3179191 = 0.7506199

log(RR) = log(0.7506199) =  -0.2868559

se.(log(rr)) = sqrt(1/42-1/176+1/55-1/173) = 0.174726

et 95% ki for log(rr) findes til;
-0.2868559 + c(-1,1)*1.96*0.174726 = -0.62931886  0.05560706

Derfor er 95% ki for RR:
exp(c(-0.62931886, 0.05560706)) =  0.5329547 1.0571822

RR er 0.75. Så vi estimerer at behandlingen reducerer treatment failure med 25% med et 95% KI på 0.5329547 1.0571822
Da 1 er indeholdt i KI er der dermed ikke tale om en signifikant
effekt.

b)
Nu udførtes følgende analyse:
> model <- glm(Y ~ factor(R) + X, family ="binomial")
summary(model)

der gav dette output:

```{r echo = FALSE}
library(tidyverse)
library(gt)

tribble(~Term, ~Estimate, ~`Std. Error`, ~`z value`, ~`Pr(>|z|)`,
"(Intercept)", "-1.3922", "0.2088", "-6.668", "2.60e-11***",
"factor(R)1", "-0.9054", "0.2967", "-3.052", "0.00227**",
"X", "1.2632", "0.1571", "8.043", "8.79e-16***"


) |> 

  gt() |> 
  cols_label(
    Term = "",
    Estimate = "Estimate",
    `Std. Error` = "Std. Error",
    `z value` = "z value",
    `Pr(>|z|)` = "Pr(>|z|)"
  ) |> 
  cols_align(
    align = "left",
    everything()
  ) |> 
    
  tab_options(
    # Ydre kanter
    table.border.top.width = px(0),
    table.border.bottom.width = px(0),

    # Overskrift og kolonneetiketter
    heading.border.bottom.width = px(0),
    column_labels.border.top.width = px(0),
    column_labels.border.bottom.width = px(0),

    # Krop: ingen vandrette linjer
    table_body.hlines.width = px(0),
    table_body.border.bottom.width = px(0),

    # Gruppe-linjer (hvis nogen)
    table_body.border.top.width = px(0),
    row_group.border.top.width = px(0),
    row_group.border.bottom.width = px(0)
  ) |> 
  opt_table_font(
     font = list(google_font("Courier Prime"), default_fonts())) 
```

Hvilken analyse er der tale om. Angiv relevante effektestimater
baseret på analysen og formuler konklusioner derfra.

Der er tale om en logistisk regressions analyse, med Y (Treatment failure) som afhængig variabel, og behandling/randomisering som
kategorisk uafhængig, forklarende variable, samt X (den standardiserede logartime af bilirubin) som kontinuært forklarende
variabel.
Såvel behandlingen som X er statistisk signifikante på et 5% niveua.

For den forklarende variabel X får vi en estimeret odds ratio (OR) 
på behandlingen på exp(-0.9054) =  0.4043801 når der kontrolleres
for den forklarende variabel X.

Det tilhøreden 95% konfidensinterval findes ved:
exp(-0.9054 + c(-1,1)*1.96*0.2967)

OR påp 0.4 svarer til en reduktion i odds for treatment failure på 
ca 60%, ved aktiv behandling vs. placebo, når der kontrolleres for
bilirubin. Da KI ikke indeholder 1, er effekten signifikant.


## en ret sjælden opgave


```{r}
library(tidyverse)

set.seed(47)

n <- 100

# højreskæv
right_skew <- rgamma(n, shape = 2, scale = 2)

# venstreskæv (spejlet højreskæv)
left_skew <- max(right_skew) - right_skew

# tilnærmelsesvist normal
normal <- rnorm(n, mean = 10, sd = 2)

# log-transformerede
log_right <- log(right_skew)
log_left  <- log(max(left_skew) + 1 - left_skew)

df <- tibble(
  value = c(right_skew, left_skew, normal, log_right, log_left),
  type = rep(
    c(
      "Højreskæv",
      "Venstreskæv",
      "Tilnærmelsesvist normal",
      "Log(højreskæv)",
      "Log(venstreskæv)"
    ),
    each = n
  )
)

ggplot(df, aes(x = value)) +
  geom_histogram(bins = 10, fill = "steelblue", color = "white") +
  facet_wrap(~type, scales = "free") +
  theme_minimal()
```

SKAL HAVE JUSTERET LABELS!
Hvad kan vi sige om disse fordelinger?

Ud over at vi nok vil blive bedt om at 
forholde os til hvor gennemsnittene sådan på øjemål ligger, og om der er mere eller mindre spredning i den ene frem for den anden.
Så skal vi kunne fortælle at "denne er højreskæv" "denne er venstreskæv" og de
log-transformerede data er tilnærmelsesvist normalfordelte.

b)
Vi får, om logtransformerede data oplyst;
Danske piger: log(D-vitaminniveau)
gennemsnit: 3.211
sd = 0.492
n = 59

Polske piger: log(D-vitaminniveau)
gennemsnit: 3.389
sd = 0.418
n = 61

Beregn variationen på gennemsnittene for
det log-transformerede D-vitaminniveau for
hhv de danske og polske piger.

Danske:
0.495/sqrt(59)
polske:
0.418/sqrt(61)

c) Beregn 95% KI for de danske og polske piger separat. Hvordan fortolker vi resultaterne? Kan vi konkludere noget om
forskellen i D-viatminniveau mellem de danske og polske piger? Er den signifikant?

danske: 
```{r}
3.211 + c(-1,1)*1.96*0.495/sqrt(59)
```


```{r}
3.389 + c(-1,1)*1.96*0.418/sqrt(61)
```

 Hvert KI indeholder med 95% sandsynlighed den sande værdi for den log-transformerede D-vitaminkoncentration for de
 to grupper.
 Intervallerne overlapper, men ingen af de to gennemsnit ligger i det andet KI, og vi kan derfor ikke konkludere
 om der er en signifikant forskel.

 d) Udregn teststørrelsen for den approksimative t-test for sammenligning af log(D-vitaminniveua).
 Brug de beregnede variationer på gennemsnittene. Brug teststørrelsen til at konkludere om forskellen på
 d-vitaminniveauet er statistisk signifikant på et 5% niveau.

 forskel:
 
 ```{r}
 diff <- 3.21-3.389
 ```

 poolet SEM
 
```{r}
 SEM_poolet <- sqrt((0.495/sqrt(59))^2 + (0.418/sqrt(61))^2)
```

 Testværdien:
 
```{r}
 diff/SEM_poolet
```

Testværdien er større end 1.96 (i absolutte værdier). Og forskellen er derfor signifikant.

p-værdi:
```{r}
2*pt(diff/SEM_poolet, 59+61)
```
Og der skal ganges med to...

e) angtager vi at log(D-vitaminniveau) i begge lande kan beskrives ved en normalfordeling.
Beregn et 95% reference interval for log(D-vitaminniveauet) for danske piger.
Brug derefter gennemsnit og sd for de polske piger til at beregne hvor stor en andel af dem
der forventes at ligge inden for det danske referenceinterval.

Det danske referenceinterval:
```{r}
3.211+c(-1,1)*1.96*0.492
```

Hvis X er normalfordelt med middelværdi 3.389 og sprednign 0.418,
skal vi beregne:
P(2.24668 < X < 4.17532) <=>
P(X < 4.17532) - P(X < 2.24668)

Vi kan bruge pnorm direkte (cowboytricket)

```{r}
pnorm(4.17532, 3.389, 0.418) - pnorm(2.24668, 3.389, 0.418)
```

Eller vi kan standardisere så vi kan bruge standardnormalfordelingen.

## eksamensopgave
Et studie i England undersøgte faktorer for tidlig fødsel blandt gravide kvinder og fandt at 
incidensen for tidlig fødsel var 7.5% balndt de 1513 kvinder der var med i studiet.

a) Beregn 95% KI for insidense for tidlig fødsel baseret på disse tal.
phat(E) = 0.075. se(phate) = sqrt(p*(1-p)/n) = sqrt(0.075*(1-0.075)/1513)

```{r}
se_gb <- sqrt(0.075*(1-0.075)/1513)
se_gb
```
Der er et 0 for lidt i modelbesvarelsen...


```{r}
0.075+c(-1,1)*1.96*sqrt(0.075*(1-0.075)/1513)
```

b) Et tilsvarende studie i Danmark fandt en incidens på 4.5% blandt 51851 kvinder der deltog
Estimer forskellen i incidensen for tidlig fødsel i England vs danmark. Er der signifikant forskel?

forskel:

```{r}
diff <- 0.075-0.045
diff
```

se_dk:

```{r}
se_dk <- sqrt(0.045*(1-0.045)/51851)
```


```{r}
se_diff <- sqrt(se_dk^2 + se_gb^2)
se_diff
```

et 95% ki for diffen:

```{r}
diff + c(-1,1)*1.96*se_diff
```
Intervallet indeholder _ikke_  0, og vi kan konkludere at der er en statistisk signifikant forskel.

## eksamensopgave 2

Vi ser på data for lungetransplanterede patienter. Man har været ndøt til at bruge
ældre donorer, der også kan have været rygere. Vi har observationer for 426 
patienter.

De første 6 observationer er givet:

```{r}
tribble(~fevl_prior_to_tx, ~fevl_after, ~fevl_diff, ~SMOKE,
1.40, 3.8, 2.4, "Never smoker",
0.56, 0.95, 0.39, "Smoker or former smoker",
0.37, 1.25, 0.88, "Smoker or former smoker",
0.54, 2.35, 1.81, "Smoker or former smoker",
0.71, 1.60, 0.89, "Never smoker",
1.78, 2.08, 0.30, "Never smoker")
```

fevl_prior_to_tx: fevl målt før transplantation
fevl_after: fevl målet efter transplantation
fevl_diff: differencen mellem fevl_after og fevl_prior_to_tx
SMOKE: Rygstatus for donor.

Vi får oplyst følgende:

| | mean | sd |
|-|-|-|
|fevl_prior_to_tx | 0.835086 | 0.5365149 |
|fevl_after|2.122762|0.9459951|
|fevl_diff|1.279024|0.9411598|

Undersøg ved brug af relevant statistik metode om patienternes lungefunktion (fevl) har ændret sig efter transplantationen.

Det er en parret t-test (for vi har målinger på samme patient både før og efter)

```{r}
1.279024/(0.9411598/sqrt(426))
```

Det er større end 1.96, så statistisk signifikant (nogen føler trang til at sige "klart signifikant")

b) Nu udførtes følgende analyse:
> model <- lm(fevl_diff~factor(SMOKE))
> summary(model)

```{r echo = FALSE}
library(tidyverse)
library(gt)

tribble(~Term, ~Estimate, ~`Std. Error`, ~`t value`, ~`Pr(>|t|)`,
"(Intercept)", "1.36970", "0.06646", "20.61", "<2e-16***",
"factor(SMOKE)Smoker or former smoker", "-0.19092", "0.09644", "-1.98", "0.0485*"
) |> 

  gt() |> 
  cols_label(
    Term = "",
    Estimate = "Estimate",
    `Std. Error` = "Std. Error",
    `t value` = "t value",
    `Pr(>|t|)` = "Pr(>|t|)"
  ) |> 
  cols_align(
    align = "left",
    everything()
  ) |> 
    
  tab_options(
    # Ydre kanter
    table.border.top.width = px(0),
    table.border.bottom.width = px(0),

    # Overskrift og kolonneetiketter
    heading.border.bottom.width = px(0),
    column_labels.border.top.width = px(0),
    column_labels.border.bottom.width = px(0),

    # Krop: ingen vandrette linjer
    table_body.hlines.width = px(0),
    table_body.border.bottom.width = px(0),

    # Gruppe-linjer (hvis nogen)
    table_body.border.top.width = px(0),
    row_group.border.top.width = px(0),
    row_group.border.bottom.width = px(0)
  ) |> 
  opt_table_font(
     font = list(google_font("Courier Prime"), default_fonts())) 
```

Hvilken analyse er der tale om, og hvad kan vi konkludere på baggrund af denne?

Det er en multipel lineær regression med en forklarende kategorisk (og binær) variabel; SMOKE. Responsvariabel er fevl_diff. Ændringen i liungefunktion 
efter transplantationen er afhængig af om donor var ryger eller ikke-ryger.
Det estimeres at lungefunktionen er lavere hvis donor var ryger - denne forskel
er statistisk signifikant med p = 0.0485.

c) Fortolk værdierne i søjlen "Estimate". Beregn tilhørende 95% KI

Intercept er den estimerede ændring i lungefunktion (før vs efter transplantation) for patienter med en donor som var ikke-ryger. 
Den estimerede ændring er i gennemsnit 1.3697, med et 95% KI på:

```{r}
1.36970 + c(-1,1)*1.96*0.06646
```

Forbedringen i lungefunktion er lidt mindre for patienter med en donor som
var ryger (eller ex-ryger). Forbedringen estimeres til i gennemsnit at være
0.19092 laverem, med det tilhørende 95% KI på:

```{r}
-0.19092+c(-1,1)*1.96*0.09644
```

## sidste eksamenssæt 1 

Vi skal se på blodtryksmålinger fra 641 forsøgspersoner i Ghana. Det er et interventionsstudie,
der skulle undersøge om en ny behandling kunne sænke blodtrykket for patienter med ukontrolleret
hypertension. 
Der er to behandlingsgrupper: control og treatment. Begge grupper har fået standard behandling
med primærpleje, medicinsk konsultation, test og medicin. treatmentgruppen har dertil fået 
en personligt tilpasset behandling af sygepeljersker med speciale i hypertensionsbehandling.
Behandlingen blev randomiseret, og vi har blodtryksmålinger fra baseline (før behandling) og efter
12 måneder. Vi kender patienternes køn. Der var 323 individer i treatment gruppen. 

Data har følgende variable:

SBPbl: systolisk blodtryk ved baseline (mmHg)
SBP12: systolisk blodtryk efter 12 måneder
group (control/treatment)
sex (male/female)
diff: differensen mellem SBP12 og SBPbl

Gennemsnit og spredning for diff i kontrolgruppen er -16.6 hhv 19.9
De tilsvarende tal i interventionsgruppen er -19.6 og 17.4

a) Er der et signifikant fald i blodtrykket i interventionsgruppen i den undersøgte periode.
Besvar samme spørgsmål for kontrolgruppen.

Vi starter med SEM for de to grupper:


Intervention: n= 323

```{r}
SEM_intervention <- 17.4/sqrt(323)
```

```{r}
SEM_kontrol <- 19.9/sqrt(641-323)
```

Så kan vi beregne 95% KI beregnes for de to grupper:

intervention:

```{r}
-19.6+c(-1,1)*1.96*SEM_intervention
```

kontrol:

```{r}
-16.6+c(-1,1)*1.96*SEM_kontrol
```

Ingen af de to KI indeholder 0, så vi kan konkludere at begge behandlinger sænker det systoliske blodtryk
signifikant.

b) Er faldt i blodtryk signifikant forskelligt i de to gruypper? hvad kan vi konkludere vedrønde effekten af præcisionsbehandlingen på blodtrykket påå baggrund af de beregninger vi har udført indtil videre?

De to KI overlapper, men ingen af dem indeholder gennemsnittet fra det andet KI. så vi kan ikke bruge
KI til at konkludere. Vi beregner SEM for differensen:

```{r}
SEM_diff <- sqrt(SEM_intervention^2 + SEM_kontrol^2)
```

Det giver os en teststørrelse på forskellen på de to differenser på:

```{r}
(-19.6- -16.6)/SEM_diff
```

Som (i absolutte tal) er større end 1.96 - der er en signifikant forskel.

c) Nu udførtes følgende analyser for mænd og kvinder hver for sig:
> summary(lm(diff[sex=="female"]~factor(group[sex=="female"])))
```{r echo = FALSE}
library(tidyverse)
library(gt)

tribble(~Term, ~Estimate, ~`Std. Error`, ~`t value`, ~`Pr(>|t|)`,
"(Intercept)", "-16.988", "1.3556", "-12.527", "<2e-16***",
"factor(group[sex=='female'])treatment", "-5.915", "1.901", "-3.112", "0.002**"
) |> 

  gt() |> 
  cols_label(
    Term = "",
    Estimate = "Estimate",
    `Std. Error` = "Std. Error",
    `t value` = "t value",
    `Pr(>|t|)` = "Pr(>|t|)"
  ) |> 
  cols_align(
    align = "left",
    everything()
  ) |> 
    
  tab_options(
    # Ydre kanter
    table.border.top.width = px(0),
    table.border.bottom.width = px(0),

    # Overskrift og kolonneetiketter
    heading.border.bottom.width = px(0),
    column_labels.border.top.width = px(0),
    column_labels.border.bottom.width = px(0),

    # Krop: ingen vandrette linjer
    table_body.hlines.width = px(0),
    table_body.border.bottom.width = px(0),

    # Gruppe-linjer (hvis nogen)
    table_body.border.top.width = px(0),
    row_group.border.top.width = px(0),
    row_group.border.bottom.width = px(0)
  ) |> 
  opt_table_font(
     font = list(google_font("Courier Prime"), default_fonts())) 
```

> summary(lm(diff[sex=="male"]~factor(group[sex=="male"])))
```{r echo = FALSE}
library(tidyverse)
library(gt)

tribble(~Term, ~Estimate, ~`Std. Error`, ~`t value`, ~`Pr(>|t|)`,
"(Intercept)", "-15.893", "1.594", "-9.968", "<2e-16***",
"factor(group[sex=='male'])treatment", "1.692", "2.264", "0.747", "0.456"
) |> 

  gt() |> 
  cols_label(
    Term = "",
    Estimate = "Estimate",
    `Std. Error` = "Std. Error",
    `t value` = "t value",
    `Pr(>|t|)` = "Pr(>|t|)"
  ) |> 
  cols_align(
    align = "left",
    everything()
  ) |> 
    
  tab_options(
    # Ydre kanter
    table.border.top.width = px(0),
    table.border.bottom.width = px(0),

    # Overskrift og kolonneetiketter
    heading.border.bottom.width = px(0),
    column_labels.border.top.width = px(0),
    column_labels.border.bottom.width = px(0),

    # Krop: ingen vandrette linjer
    table_body.hlines.width = px(0),
    table_body.border.bottom.width = px(0),

    # Gruppe-linjer (hvis nogen)
    table_body.border.top.width = px(0),
    row_group.border.top.width = px(0),
    row_group.border.bottom.width = px(0)
  ) |> 
      opt_table_font(
     font = list(google_font("Courier Prime"), default_fonts())) 
```

Hvilke analyser er er tale om, og hvad kan vi konkludere på baggrund af disse? Der ønskes en fortolkning
af værdierne i "Estimate" søjlerne. Giver det anledning til en anden konlusion end den vi fik lige før?

Der er tale om to multiple lineære rgressioner, med diff som kontinuært responsvariabel og group som
forklarende, kategorisk (og binær) variabel. 

For kvinderne ser vi at blodtrykket i gennemsnit falder med ca 17 mmHg under kontrolbehandling (signifikant, med p ~ 0), og yderligere ca 6 mmHg ved præcisionsbehandlingen (signifikant med p = 0.002)

For mændene ser vi at blodtrykket i gennemsnit falder med ca. 16 mmHg under kontrolbehandling, men at der
ikke er signifikant forskel på effekten af de to behandlinger (p=0.456)


Vi har nok behov for en del udgaver hvor diverse er reduceret






## gad vide hvor det her kommer fra?

analyse for kvinder
summary(lm(diff[sex == "female"] ~ factor(group[sex=="female"])))

analyse for mænd
summary(lm(diff[sex == "male"] ~ factor(group[sex=="male"])))


Hvilke analyser?

lineær regression. Diff som respons og group som forklarende variabel. Den forkarende
variabel er kategorisk.

intercept for de to grupper viser forskellen i blodtryk - i begge tilfælde et fald.
Den forklarende variabel viser at blodtrykke falder yderligere (statistisk signifikant) for kvinder, men ikke for mænd.

