---
title: Ting at huske
format: 
  revealjs:
    logo: "kubdatalab.png"
    css: webr-custom.css
engine: knitr
filters:
  - webr
---

```{r}
library(tidyverse)
```






## eksamen opgave 2

583 personer er henvist til undersøgelse pga mistanke om leversygdom
De første seks observationer:
```{r}
library(tidyverse)
tribble(~age, ~albumin, ~ratio, ~globulin, ~status, ~idnr, ~sex, ~l_ratio,
65, 3.3, 0.90, 3.666667, 1, 1, "F",  -0.1053605,
62, 3.2, 0.74, 4.324324, 1, 2, "M", -0.3011051,
62, 3.3, 0.89, 3.707865, 1, 3, "M", -0.1165338,
58, 3.4,1.00,3.400000,1,4,"M",0,
72, 2.4, 0.4, 6, 1,5,"M",-0.9162907,
46, 4.4,1.3,3.384615,1,6,"M",0.2623643
)
```

Variable:
idnr: Løbenummer
sex: Køn
age: alder i år
status: leversygdom, 1=ja
albumin: serum albumin g/dL
globulin: serum globulin g/dL
ratio: ratio m. albumin og globulin
l_ratio: log(ratio) (den naturlige logaritme)

Der defineres en binær variabel AG.positiv som ratio < 1.1
Det giver os denne tabel:


```{r}
status <- c(rep(0, 99 + 66),
            rep(1, 308 + 106))

AG.positiv <- c(rep(1, 99), rep(0, 66),
         rep(1, 308), rep(0, 106))
table(AG.positiv, status)
```

a) Undesøg om der er en statistisk signifikant sammenhæng mellem de to variable.

Her kører vi en chi^2 test:

input: 

```{r}
input <- matrix(c(66,106,99,308), ncol = 2, byrow = TRUE)
chisq.test(input, correct = FALSE)
```

Det giver en teststørrelse på 11.7. Vi sætter correct = FALSE fordi de forventede værdier i 
tabellen er "store", som i større end 5.

Det svarer til en p-værdi der er <0.001. Så der er signifikant forskel. modelbesvarlsaer bruger
ofte formuleringen "klart signifikant". teknisk set er der ikke noget der er mere signifikant end
andet. det er signifikant på et bestemt niveua. Eller også er det ikke. Det er ikke "næsten" eller "meget" signifikant.

b)
Nu udfører vi følgende analyse i R:
> model <- glm(status~factor(AG.positiv)+factor(sex)+age, binomial)
> summary(model)

Den giver dette resultat:
```{r echo = FALSE}
library(tidyverse)
library(gt)

tribble(~Term, ~Estimate, ~`Std. Error`, ~`z value`, ~`Pr(>|z|)`,
"(Intercept)", "-0.446661", "0.320769", "-1.392", "0.16378",
"factor(AG.postiv)1", "0.594643", "0.199556", "2.980", "0.00288**",
"factor(sex)M", "0.407717", "0.211941", "1.924", "0.05439.",
"age", "0.015131", "0.005927", "2.553", "0.01069*"


) |> 

  gt() |> 
  cols_label(
    Term = "",
    Estimate = "Estimate",
    `Std. Error` = "Std. Error",
    `z value` = "z value",
    `Pr(>|z|)` = "Pr(>|z|)"
  ) |> 
  cols_align(
    align = "left",
    everything()
  ) |> 
    
  tab_options(
    # Ydre kanter
    table.border.top.width = px(0),
    table.border.bottom.width = px(0),

    # Overskrift og kolonneetiketter
    heading.border.bottom.width = px(0),
    column_labels.border.top.width = px(0),
    column_labels.border.bottom.width = px(0),

    # Krop: ingen vandrette linjer
    table_body.hlines.width = px(0),
    table_body.border.bottom.width = px(0),

    # Gruppe-linjer (hvis nogen)
    table_body.border.top.width = px(0),
    row_group.border.top.width = px(0),
    row_group.border.bottom.width = px(0)
  ) |> 
  opt_table_font(
     font = list(google_font("Courier Prime"), default_fonts())) 
```

Hvilken analyse er der tale om, og hvad kan vi konkludere på baggrund af det?
Angiv relevant størrelse der kvantificerer effekten af AG.positiv. beregn tilhørende 95% KI.

Det er en logistisk regression med status som responsvariabel og AG.positiv og køn som kategoriske forklarende variable, og alder som kontinuær forklarende variabel.
Alder og AG.positiv er signifikante i denne justerede analyse, kønnet er ikke.

OR for AG.positiv exp(0.594643) = 1.812384
og vi estimerer derfor at odds for at status er 1 (at man er syg) er en faktor 1.8 større
hvis AG.positive patienter, sammenlignet med AG.negative. 
KI:
exp(0.594643 + c(-1,1)*1.96*0.199556)
Da det ikke indeholder 1, er resultatet signifikant (i overensstemmelse med hvad vi så
fra p-værdien)

c) Prædikter sandsynlighednen for at have status 1 (syg) for en AG.positiv kvinde på 50.

Vi beregner:
-0.446661 +  0.594643 + 50*0.015131 = 0.904532

Det er logodds. Så vi finder sandsynligheden ved:
odds er så: exp(0.904532) = 2.470775
Og sandsynligheden finder vi ved:
odds/(1+odds) = 2.470775/(1+2.470775) = 0.7118799




## Eksamensopgave 2

Vi skal se på et randomiseret klinisk studie udført på seks forskellige
europæiske hospitaler. 349 patienter med leversygdom blev randomiseret
til enten den eksperimentelle behadnling UDC (176 patienter) eller
placebo (173 patienter)

Udfaldet "failure of medical treatment" blev defineret som enten
død eller levertransplantation i den 6 årige undersgelsesperiode.
Pateienter blev fulgt fra randomiseringstidspunktet til ovenstående
udfald - eller til de 6 år var gået.

Vi får de første 6t observationer i sættet. Y er udfaldsvariablen
(1 "treatment failure"), R angiver behandling (1  = UDC), X den 
standardiserede version af logaritmen af bilirubin (umol/L), målt
for hver patient ved starten af studiet


```{r}
library(tidyverse)
tribble(~Y, ~R, ~X,
1, 1 , 1.616854293,
0,1,1.990367802,
0,1,-0.849360224,
1,1,1.496709981,
0,1,1.335441834,
0,1,-0.561678151)
```

>table(Y,R) giver:


```{r echo = FALSE}
Y <- c(rep(0, 134 + 118),
            rep(1, 42 + 55))

R <- c(rep(1, 134), rep(0, 118),
         rep(1, 42), rep(0, 55))
table(Y, R)
```

a) baseret på ovenstående table ønske beregnet relativ risiko
(med tilhørende 95% KI ) til belysning af effekten af behandlingen
på det betragtede udfald. Husk at konkludere.

Risiko ved behandling:
42/(134+42)= 0.2386364

Risiko ved placebo:
55/(118+55) = 0.3179191

RR = 0.2386364/0.3179191 = 0.7506199

log(RR) = log(0.7506199) =  -0.2868559

se.(log(rr)) = sqrt(1/42-1/176+1/55-1/173) = 0.174726

et 95% ki for log(rr) findes til;
-0.2868559 + c(-1,1)*1.96*0.174726 = -0.62931886  0.05560706

Derfor er 95% ki for RR:
exp(c(-0.62931886, 0.05560706)) =  0.5329547 1.0571822

RR er 0.75. Så vi estimerer at behandlingen reducerer treatment failure med 25% med et 95% KI på 0.5329547 1.0571822
Da 1 er indeholdt i KI er der dermed ikke tale om en signifikant
effekt.

b)
Nu udførtes følgende analyse:
> model <- glm(Y ~ factor(R) + X, family ="binomial")
summary(model)

der gav dette output:

```{r echo = FALSE}
library(tidyverse)
library(gt)

tribble(~Term, ~Estimate, ~`Std. Error`, ~`z value`, ~`Pr(>|z|)`,
"(Intercept)", "-1.3922", "0.2088", "-6.668", "2.60e-11***",
"factor(R)1", "-0.9054", "0.2967", "-3.052", "0.00227**",
"X", "1.2632", "0.1571", "8.043", "8.79e-16***"


) |> 

  gt() |> 
  cols_label(
    Term = "",
    Estimate = "Estimate",
    `Std. Error` = "Std. Error",
    `z value` = "z value",
    `Pr(>|z|)` = "Pr(>|z|)"
  ) |> 
  cols_align(
    align = "left",
    everything()
  ) |> 
    
  tab_options(
    # Ydre kanter
    table.border.top.width = px(0),
    table.border.bottom.width = px(0),

    # Overskrift og kolonneetiketter
    heading.border.bottom.width = px(0),
    column_labels.border.top.width = px(0),
    column_labels.border.bottom.width = px(0),

    # Krop: ingen vandrette linjer
    table_body.hlines.width = px(0),
    table_body.border.bottom.width = px(0),

    # Gruppe-linjer (hvis nogen)
    table_body.border.top.width = px(0),
    row_group.border.top.width = px(0),
    row_group.border.bottom.width = px(0)
  ) |> 
  opt_table_font(
     font = list(google_font("Courier Prime"), default_fonts())) 
```

Hvilken analyse er der tale om. Angiv relevante effektestimater
baseret på analysen og formuler konklusioner derfra.

Der er tale om en logistisk regressions analyse, med Y (Treatment failure) som afhængig variabel, og behandling/randomisering som
kategorisk uafhængig, forklarende variable, samt X (den standardiserede logartime af bilirubin) som kontinuært forklarende
variabel.
Såvel behandlingen som X er statistisk signifikante på et 5% niveua.

For den forklarende variabel X får vi en estimeret odds ratio (OR) 
på behandlingen på exp(-0.9054) =  0.4043801 når der kontrolleres
for den forklarende variabel X.

Det tilhøreden 95% konfidensinterval findes ved:
exp(-0.9054 + c(-1,1)*1.96*0.2967)

OR påp 0.4 svarer til en reduktion i odds for treatment failure på 
ca 60%, ved aktiv behandling vs. placebo, når der kontrolleres for
bilirubin. Da KI ikke indeholder 1, er effekten signifikant.


## en ret sjælden opgave


```{r}
library(tidyverse)

set.seed(47)

n <- 100

# højreskæv
right_skew <- rgamma(n, shape = 2, scale = 2)

# venstreskæv (spejlet højreskæv)
left_skew <- max(right_skew) - right_skew

# tilnærmelsesvist normal
normal <- rnorm(n, mean = 10, sd = 2)

# log-transformerede
log_right <- log(right_skew)
log_left  <- log(max(left_skew) + 1 - left_skew)

df <- tibble(
  value = c(right_skew, left_skew, normal, log_right, log_left),
  type = rep(
    c(
      "Højreskæv",
      "Venstreskæv",
      "Tilnærmelsesvist normal",
      "Log(højreskæv)",
      "Log(venstreskæv)"
    ),
    each = n
  )
)

ggplot(df, aes(x = value)) +
  geom_histogram(bins = 10, fill = "steelblue", color = "white") +
  facet_wrap(~type, scales = "free") +
  theme_minimal()
```

SKAL HAVE JUSTERET LABELS!
Hvad kan vi sige om disse fordelinger?

Ud over at vi nok vil blive bedt om at 
forholde os til hvor gennemsnittene sådan på øjemål ligger, og om der er mere eller mindre spredning i den ene frem for den anden.
Så skal vi kunne fortælle at "denne er højreskæv" "denne er venstreskæv" og de
log-transformerede data er tilnærmelsesvist normalfordelte.

b)
Vi får, om logtransformerede data oplyst;
Danske piger: log(D-vitaminniveau)
gennemsnit: 3.211
sd = 0.492
n = 59

Polske piger: log(D-vitaminniveau)
gennemsnit: 3.389
sd = 0.418
n = 61

Beregn variationen på gennemsnittene for
det log-transformerede D-vitaminniveau for
hhv de danske og polske piger.

Danske:
0.495/sqrt(59)
polske:
0.418/sqrt(61)

c) Beregn 95% KI for de danske og polske piger separat. Hvordan fortolker vi resultaterne? Kan vi konkludere noget om
forskellen i D-viatminniveau mellem de danske og polske piger? Er den signifikant?

danske: 
```{r}
3.211 + c(-1,1)*1.96*0.495/sqrt(59)
```


```{r}
3.389 + c(-1,1)*1.96*0.418/sqrt(61)
```

 Hvert KI indeholder med 95% sandsynlighed den sande værdi for den log-transformerede D-vitaminkoncentration for de
 to grupper.
 Intervallerne overlapper, men ingen af de to gennemsnit ligger i det andet KI, og vi kan derfor ikke konkludere
 om der er en signifikant forskel.

 d) Udregn teststørrelsen for den approksimative t-test for sammenligning af log(D-vitaminniveua).
 Brug de beregnede variationer på gennemsnittene. Brug teststørrelsen til at konkludere om forskellen på
 d-vitaminniveauet er statistisk signifikant på et 5% niveau.

 forskel:
 
 ```{r}
 diff <- 3.21-3.389
 ```

 poolet SEM
 
```{r}
 SEM_poolet <- sqrt((0.495/sqrt(59))^2 + (0.418/sqrt(61))^2)
```

 Testværdien:
 
```{r}
 diff/SEM_poolet
```

Testværdien er større end 1.96 (i absolutte værdier). Og forskellen er derfor signifikant.

p-værdi:
```{r}
2*pt(diff/SEM_poolet, 59+61)
```
Og der skal ganges med to...

e) angtager vi at log(D-vitaminniveau) i begge lande kan beskrives ved en normalfordeling.
Beregn et 95% reference interval for log(D-vitaminniveauet) for danske piger.
Brug derefter gennemsnit og sd for de polske piger til at beregne hvor stor en andel af dem
der forventes at ligge inden for det danske referenceinterval.

Det danske referenceinterval:
```{r}
3.211+c(-1,1)*1.96*0.492
```

Hvis X er normalfordelt med middelværdi 3.389 og sprednign 0.418,
skal vi beregne:
P(2.24668 < X < 4.17532) <=>
P(X < 4.17532) - P(X < 2.24668)

Vi kan bruge pnorm direkte (cowboytricket)

```{r}
pnorm(4.17532, 3.389, 0.418) - pnorm(2.24668, 3.389, 0.418)
```

Eller vi kan standardisere så vi kan bruge standardnormalfordelingen.





## sidste eksamenssæt 1 

Vi skal se på blodtryksmålinger fra 641 forsøgspersoner i Ghana. Det er et interventionsstudie,
der skulle undersøge om en ny behandling kunne sænke blodtrykket for patienter med ukontrolleret
hypertension. 
Der er to behandlingsgrupper: control og treatment. Begge grupper har fået standard behandling
med primærpleje, medicinsk konsultation, test og medicin. treatmentgruppen har dertil fået 
en personligt tilpasset behandling af sygepeljersker med speciale i hypertensionsbehandling.
Behandlingen blev randomiseret, og vi har blodtryksmålinger fra baseline (før behandling) og efter
12 måneder. Vi kender patienternes køn. Der var 323 individer i treatment gruppen. 

Data har følgende variable:

SBPbl: systolisk blodtryk ved baseline (mmHg)
SBP12: systolisk blodtryk efter 12 måneder
group (control/treatment)
sex (male/female)
diff: differensen mellem SBP12 og SBPbl

Gennemsnit og spredning for diff i kontrolgruppen er -16.6 hhv 19.9
De tilsvarende tal i interventionsgruppen er -19.6 og 17.4

a) Er der et signifikant fald i blodtrykket i interventionsgruppen i den undersøgte periode.
Besvar samme spørgsmål for kontrolgruppen.

Vi starter med SEM for de to grupper:


Intervention: n= 323

```{r}
SEM_intervention <- 17.4/sqrt(323)
```

```{r}
SEM_kontrol <- 19.9/sqrt(641-323)
```

Så kan vi beregne 95% KI beregnes for de to grupper:

intervention:

```{r}
-19.6+c(-1,1)*1.96*SEM_intervention
```

kontrol:

```{r}
-16.6+c(-1,1)*1.96*SEM_kontrol
```

Ingen af de to KI indeholder 0, så vi kan konkludere at begge behandlinger sænker det systoliske blodtryk
signifikant.

b) Er faldt i blodtryk signifikant forskelligt i de to gruypper? hvad kan vi konkludere vedrønde effekten af præcisionsbehandlingen på blodtrykket påå baggrund af de beregninger vi har udført indtil videre?

De to KI overlapper, men ingen af dem indeholder gennemsnittet fra det andet KI. så vi kan ikke bruge
KI til at konkludere. Vi beregner SEM for differensen:

```{r}
SEM_diff <- sqrt(SEM_intervention^2 + SEM_kontrol^2)
```

Det giver os en teststørrelse på forskellen på de to differenser på:

```{r}
(-19.6- -16.6)/SEM_diff
```

Som (i absolutte tal) er større end 1.96 - der er en signifikant forskel.

c) Nu udførtes følgende analyser for mænd og kvinder hver for sig:
> summary(lm(diff[sex=="female"]~factor(group[sex=="female"])))
```{r echo = FALSE}
library(tidyverse)
library(gt)

tribble(~Term, ~Estimate, ~`Std. Error`, ~`t value`, ~`Pr(>|t|)`,
"(Intercept)", "-16.988", "1.3556", "-12.527", "<2e-16***",
"factor(group[sex=='female'])treatment", "-5.915", "1.901", "-3.112", "0.002**"
) |> 

  gt() |> 
  cols_label(
    Term = "",
    Estimate = "Estimate",
    `Std. Error` = "Std. Error",
    `t value` = "t value",
    `Pr(>|t|)` = "Pr(>|t|)"
  ) |> 
  cols_align(
    align = "left",
    everything()
  ) |> 
    
  tab_options(
    # Ydre kanter
    table.border.top.width = px(0),
    table.border.bottom.width = px(0),

    # Overskrift og kolonneetiketter
    heading.border.bottom.width = px(0),
    column_labels.border.top.width = px(0),
    column_labels.border.bottom.width = px(0),

    # Krop: ingen vandrette linjer
    table_body.hlines.width = px(0),
    table_body.border.bottom.width = px(0),

    # Gruppe-linjer (hvis nogen)
    table_body.border.top.width = px(0),
    row_group.border.top.width = px(0),
    row_group.border.bottom.width = px(0)
  ) |> 
  opt_table_font(
     font = list(google_font("Courier Prime"), default_fonts())) 
```

> summary(lm(diff[sex=="male"]~factor(group[sex=="male"])))
```{r echo = FALSE}
library(tidyverse)
library(gt)

tribble(~Term, ~Estimate, ~`Std. Error`, ~`t value`, ~`Pr(>|t|)`,
"(Intercept)", "-15.893", "1.594", "-9.968", "<2e-16***",
"factor(group[sex=='male'])treatment", "1.692", "2.264", "0.747", "0.456"
) |> 

  gt() |> 
  cols_label(
    Term = "",
    Estimate = "Estimate",
    `Std. Error` = "Std. Error",
    `t value` = "t value",
    `Pr(>|t|)` = "Pr(>|t|)"
  ) |> 
  cols_align(
    align = "left",
    everything()
  ) |> 
    
  tab_options(
    # Ydre kanter
    table.border.top.width = px(0),
    table.border.bottom.width = px(0),

    # Overskrift og kolonneetiketter
    heading.border.bottom.width = px(0),
    column_labels.border.top.width = px(0),
    column_labels.border.bottom.width = px(0),

    # Krop: ingen vandrette linjer
    table_body.hlines.width = px(0),
    table_body.border.bottom.width = px(0),

    # Gruppe-linjer (hvis nogen)
    table_body.border.top.width = px(0),
    row_group.border.top.width = px(0),
    row_group.border.bottom.width = px(0)
  ) |> 
      opt_table_font(
     font = list(google_font("Courier Prime"), default_fonts())) 
```

Hvilke analyser er er tale om, og hvad kan vi konkludere på baggrund af disse? Der ønskes en fortolkning
af værdierne i "Estimate" søjlerne. Giver det anledning til en anden konlusion end den vi fik lige før?

Der er tale om to multiple lineære rgressioner, med diff som kontinuært responsvariabel og group som
forklarende, kategorisk (og binær) variabel. 

For kvinderne ser vi at blodtrykket i gennemsnit falder med ca 17 mmHg under kontrolbehandling (signifikant, med p ~ 0), og yderligere ca 6 mmHg ved præcisionsbehandlingen (signifikant med p = 0.002)

For mændene ser vi at blodtrykket i gennemsnit falder med ca. 16 mmHg under kontrolbehandling, men at der
ikke er signifikant forskel på effekten af de to behandlinger (p=0.456)


Vi har nok behov for en del udgaver hvor diverse er reduceret






## gad vide hvor det her kommer fra?

analyse for kvinder
summary(lm(diff[sex == "female"] ~ factor(group[sex=="female"])))

analyse for mænd
summary(lm(diff[sex == "male"] ~ factor(group[sex=="male"])))


Hvilke analyser?

lineær regression. Diff som respons og group som forklarende variabel. Den forkarende
variabel er kategorisk.

intercept for de to grupper viser forskellen i blodtryk - i begge tilfælde et fald.
Den forklarende variabel viser at blodtrykke falder yderligere (statistisk signifikant) for kvinder, men ikke for mænd.

