---
title: Ting at huske
format: 
  revealjs:
    logo: "kubdatalab.png"
    css: webr-custom.css
engine: knitr
filters:
  - webr
---

Forskellen på kategoriske og kontinuærte variable



## en eksamensopgave
Vi har undersøgt koncentrationen af et hormon hos ellers sunde og raske drenge. Vi ønsker at undersøge sammenhængen mellem 
denne koncentration og drengenes alder og BMI.

Drengene blev opdelt i aldersgrupper, og vi får oplyst hvor mange der var i hver:
```{r echo = FALSE}
tælling <- c(115,44,40,45,43,29,33,38,37,32,32,10)
names(tælling) <- c("(5,8]","(8,9]"
, "(9,10]"
, "(10,11]"
, "(11,12]"
, "(12,13]"
, "(13,14]"
, "(14,15]"
, "(15,16]"
, "(16,17]"
, "(17,18]"
, "(18,20]")
tælling
```

Vi får også et eksempel på data fra datasættet:
```{r}
library(tidyverse)

data_exempel <- tribble(~horm, ~BMI, ~Ald.gr,
5.72, 15.2, "(5,8]",
8.71, 15.3, "(5,8]",
5.80, 14.7, "(5,8]",
7.17, 16.9, "(5,8]",
7.46, 17.0, "(9,10]",
6.51, 16.9, "(9,10]")


```

Vi får nu oplyst at der er foretaget følgende analyse:

> model=lm(horm~factor(Ald.gr)+BMI)
> summary(model)

Hvilket giver dette resultat:
```{r}
Coefficients <- c("(Intercept)", "factor(Ald.gr)(8,9]"
, "factor(Ald.gr)(9,10]"
, "factor(Ald.gr)(10,11]"
, "factor(Ald.gr)(11,12]"
, "factor(Ald.gr)(12,13]"
, "factor(Ald.gr)(13,14]"
, "factor(Ald.gr)(14,15]"
, "factor(Ald.gr)(15,16]"
, "factor(Ald.gr)(16,17]"
, "factor(Ald.gr)(17,18]"
, "factor(Ald.gr)(18,20]",
"BMI")
Estimate <- c(5.40224, 0.07335, 0.35709,
              0.57922, 1.08688, 1.37499, 
              2.28810, 2.11722, 2.23563, 
              1.71083, 1.72436, 1.31706, 0.05815)

`Std. Error` <- c(0.36791,0.20220,0.19914,0.20870,0.19665,0.22077,0.21874,0.21133,0.20853,0.22950,0.22674,0.32117,0.02176)

`Pr(>|t|)`  <- c("<2e-16 ***",
                  "0.71700",
                  "0.07382 .",
                  "0.00581 **",
                  "6.42e-08 ***",
                  "1.37e-09 ***",
                  "< 2e-16 ***",
                  "< 2e-16 ***",
                  "< 2e-16 ***",
                  "7.30e-13 ***",
                  "2.71e-13 ***",
                  "5.14e-05 ***",
                  "0.00791 **")

tibble(Coefficients, Estimate,`Std. Error`) |> 
  mutate(`t value` = Estimate/`Std. Error`) |> 
  mutate(`Pr(>|t|)` = `Pr(>|t|)`)

```

a. Hvilken analyse er der udført.

ud fra "model = lm(osv)" kan vi se at det er en lineær regression. Den er multipel fordi der er mere end en forklarende variabel.
Vi har alder som kategorisk forklarende variabel, og BMI som kontinuert forklarende variabel.

b. fortolk resultaterne. 
vi ser at hormonniveauet tilsyneladende stiger med stigende alder (og fastholdt BMI). Eksempelvis er  hormonniveauet for 
alderskategorien (11,12] 1.08688 højere end for referencen (5,8]. Stigningen er statistisk signifikant for næsten alle 
aldersgrupper. Der er dog en vis variation i hvor meget hormonniveauet stiger med alderen.
BMI er også klart signifikant med en middel stigning i hormonniveuaet på 0.058 pr BMI-point (ved fastholdt alder)

c. Prædikter (forudsig) hormonniveauet for en dreng på 6 år med et BMI på 17 og for en dreng på 14 med et BMI på 18.

Det finder vi ved: 
Den 6-årige:
5.40 + 0.058*17 

for den 14-årige
5.40+0.229+0.058*18


## Opgave

Vi får oplyst data for 18 tilfældigt valgte insulin-afhængige diabetikere. 
Data er procent af idealvægt. 95 betyder at pågældende individ fjer 5% mindre end idealvægten. 120 beetyder at vedkommende vejer 
20% mere end idealvægten.

```{r}
c(107,119,99,114,120,104,88,114,124,116,101,121,152,100,125,114,95,117) |> sd()
```

Vi får oplyst at et 90% reference interval kan beregnes til (89.1; 136.5)

a. Beregn et 95% konfidensinterval for den sande middelprocent af idealvægt.

Et referenceinterval er centreret om middelværdien. Så middel finder vi ved: (89.1+136.5)/2 = 112.8

Så skal vi finde spredningen. Det er et 90% interval. så den kvantil der er brugt er ikke 95% kvantilen (1.96), men 90% kvantilen:

```{r}
qnorm(0.95)
```

0.95 i stedet for 0.975 fordi der skal være 5% på hver side, ikke 2.5%

Intervallet er +/- på hver side af middelværdienm så: 136.5-112.8 = 1.644854*s -> s = (136.5-112.8)/1.644854 = 14.4

Så ved vi hvad standardafvigelsen er på data. Nu skal vi have konfidensintervallet på middelværdien - så vi skal bruge SEM:

14.4/sqrt(18)  =  3.394113

Og så finder vi konfidensintervallet ved:
112.8 + c(-1,1)*1.96*14.4/sqrt(18)

Og her er der altså en regnefejl i modelløsningen...

b. Indeholder det konfidensinterval vi har beregnet 100%? Hvad fortæller svaret på det spørgsmål? Angiv relevant nullhypotese, 
samt eventuelt relevant estimat.

fra a ser vi at 95% konfidensintervallet ikke indeholder 100 - så vi må afvise nullhypotesen H_0: mu = 100, hvor
mu angiver den sande middelprocent af idealvægt for populationen af insulin-afhængige diabeetikere. Estimatet for mu er 
112.8 med et 95% KI på det vi tidligere beregnede. 


## opgave

1473 børn i Guinea-Bissau blev undersøgt for at finde ud af om der, ud over gavnlig effekt af vaccination mod 
specifikke sygdomme, også var en generelt reduceret børne-dødelighed.

Børnene blev besøgt to gange i deres hjem. Første gang tidligt efter fødslen hvor der blev vaccineret.
anden gang ca. 6 måneder senere, hvor der blev fulgt op.
En del, men ikke alle børn blev vaccineret med DTP (difteri, tetanus og pertussis).

Variablene i datasættet oplyses at være:
alder - alder ved vaccinationen - i år
status - status ved opfølgning. 1: død, 0: i live
dtp: blev barnet vaccineret. 1: ja, 0: nej
vægt;: barnets vægt ved vaccination (i kg)
etniskgr: etnisk gruppe 0: Manjaco, Fula, 1: Mandinga og anden


Vi får også oplyst de seks første observationer i datasættet:


```{r}
tribble(~alder, ~status, ~dtp, ~etngr, ~vaegt,
0.592, 0,  1, 1, 5.6,
0.425, 1 , 1 ,1 , 6.0,
0.510, 0,  1 ,1, 6.2,
0.592, 0,1,1, 6.2,
0.173,0,0,1, 5.6,
0.173,0,0,1, 5.2)
```

Og optælling:
< table(dtp,status)

status
dtp 0 1 
0 526 9
1 892 46

a) Ser det umiddelbart ud til at der er en sammenhæng mellem dødeligheden og vaccinestatus?

Vi har tælletal Hvad er sandsynligheden for død ved dtp lig 0 og 1?

p_0 = 9/(526+9) = 1.7%
p_1 = 46/(46+892) = 4.9%

Den relative risiko: RR_1:0 ) 4.9/1.7 = 2.88.

Hvad er det tilhørende 95% konfidens interval?

Log(RR) = 1.06, standardfejlen på log(rr) = sqrt(1/9 + 1/46 - 1/(526+9)-1/(46+892))

DETTE UDLØSER ET HELT NYT SÆT SLIDES
og modelløsnignen har tastefejl...
exp(1.06 + c(-1,1)*1.96*0.36). Under alle omstændigheder - 1 - som ville være at der ikke var forskel, er ikke indeholdt.
for H_0 er at RR = 1

b) Hvordan vil vi undersøge sammenhængen mellem dødeligheden og vaccinestatus?, hvor der justeres for de øvrei variable?

Det er et binært udfald. Så en logistisk regression. Det gør vi i glm, med family binomial
glm(status~vaegt + alder + factor(dtp) + factor(etngr), family = "binomial")

Den korrekte analyse gav nedenstående resultat:


```{r}
tribble(~Coefficients, ~Estimate, ~`Std. Error`, ~`t value`, ~`Pr(>|t|)`,
"(Intercept)", 0.05666, 0.02866, 1.98, "0.048 *",
"factor(dtp)1", 0.02609, 0.01162, 2.25, "0.025 *",
"factor(etngr)1", 0.02294, 0.01033, 2.22, "0.027 *",
"alder", 0.05845, 0.03897, 1.50, "0.134",
"vaegt", -0.01140, 0.00527, -2.16, "0.031 *")
```

Fortolk resultatet. Er der sammenhæng mellem vaccinestatus og dødeligheden? Giv et relevant effektmål med tilhørende 95% konfidensinterval

dtp er signifikant, også efter der justeres for etnicitet, alder og vægt, med p = 0.025

OR estimeres til exp(0.026) = 1.026 med et 95% konfidensinterval på:
exp(0.026 + c(-1,1)*1.96*0.012)

## Øvelse

Vi skal undersøge om type 2 diabetes patienter med bedre glykæmisk kontrol, har et bedre selvvurderet helbred.

Vi har følgende variable

HBAAlC_dik: 1 hvis HbAlc < 9%, 0 hvis HbAlc >= 9% (note til ikke-medicineren. 1 er godt helbred)
SRH_dik: 1 hvis selvvurderet helbred er godt/meget godt. 0 hvis det er nogenlunde/dårligt/meget dårligt
AGE: Alder i år
SEX: Køn. 0: Kvinde, 1: Mand

Vi gør i R følgende og får:
>table(SRH_dik, HBAlC_dik)


```{r echo = FALSE}
SRH_dik <- c(rep(0, 412), rep(0, 264), rep(1, 354), rep(1, 188))
HBAlC_dik <- c(rep(0, 412), rep(1, 264), rep(0, 354), rep(1, 188))
table(SRH_dik, HBAlC_dik)
```

a) Baseret på den tabel - er der sammenhæng mellem de to variable?

Hvad er den relative risiko for at have godt helbred hvis HbAlc er 1 - altså velreguleret.

Den relative risiko finder vi ved: (188/(188+264))/(354/(354+412)) = 0.900005
pas på paranteserne!

Der er dermed reduceret sandsynlighed for godt selvvurderet helbred hvis man er velreguleret.
Er det statistisk signifikant?

Det kræver vi har s.e. for rr
sqrt(1/188 - 1/(188+264) + 1/354 - 1/(354+412)) = 0.0680157
 
 deter standardfejlen på log RR
 exp(log(0.900005) + c(-1,1)*1.96*0.0680157)
 Da det omfatter 1, er den reducerede sandsynlighed ikke signifikant.

 Man kan også bruge chi^2

 b)
 Nu udfører vi denne analyse i R:
 >model1 <- glm(SRH_dik ~ factor(HBAlC_dik)+ factor(SEX) + Age, family = "binomial")
 >summary(model1)

```{r echo = FALSE}
library(tidyverse)
library(gt)

tribble(~Term, ~Estimate, ~`Std. Error`, ~`t value`, ~`Pr(>|t|)`,
"(Intercept)", "0.717969", "0.350389", "2.049", "0.04046*",
"factor(HBAlC_dik)1", "-0.188731", "0.120637", "-1.564", "0.11771",
"factor(SEX)1", "0.252051", "0.117514", "2.145", "0.03196*",
"AGE", "-0.015573", "0.005099", "-3.054", "0.00226**"

) %>%

  gt() %>%
  cols_label(
    Term = "",
    Estimate = "Estimate",
    `Std. Error` = "Std. Error",
    `t value` = "t value",
    `Pr(>|t|)` = "Pr(>|t|)"
  ) %>%
  cols_align(
    align = "left",
    everything()
  ) |> 
    
  tab_options(
    # Ydre kanter
    table.border.top.width = px(0),
    table.border.bottom.width = px(0),

    # Overskrift og kolonneetiketter
    heading.border.bottom.width = px(0),
    column_labels.border.top.width = px(0),
    column_labels.border.bottom.width = px(0),

    # Krop: ingen vandrette linjer
    table_body.hlines.width = px(0),
    table_body.border.bottom.width = px(0),

    # Gruppe-linjer (hvis nogen)
    table_body.border.top.width = px(0),
    row_group.border.top.width = px(0),
    row_group.border.bottom.width = px(0)
  ) |> 
  opt_table_font(
     font = list(google_font("Courier Prime"), default_fonts())) 
```

Hvad har vi gjort, og hvordan fortolker vi resultaterne?

Vi har gennemført en logistisk regression, med tre forklarende variable, AGE som kontinuert og HBAlC_dik og SEX som kategoriske variabel.
Vi ser at HBAlC ikke er signifikant. Både køn og alder er signifikante med tilhørende Odds-ratio på exp(0.252051) = 1.28 for køn, med
et 95%KI på 
exp(0.252051 + c(-1,1)*1.96*0.117514)
Mandlige diabetikere har derfor 28% større odds for godt helbred (selvrapporteret) sammenlignet med kvindelige diabetikere, og et KI på med alder og HBAlC fastholdt.

Alder er også statistisk signifkant
med odds ratio på exp(-0.015573) = 0.9845476 diabetikere har derfor ~1.2% reduceret odds for
godt helbred (med fastholdt køn og HBAlC) ved en 1 års øgning ialder.
KI:

exp(-0.015573 + c(-1,1)*1.96*0.005099)

Hvis vi ønsker hvad det er for eg 5 år, skal der ganges med 5 på både estimatet og standardfejlen


## opgave 2 - fra en eksamen

Vi ser på data fra ca 1000 patienters risiko for at dø ved en operation (laparotomi). Har øget ilt-tilførsel
under operationen betydning for død i en opfølgnigsperiode på ca. 3 år. 
Patienterne blev randomiseret til et af to ilt-regimer

Vi har følgende variable
Allokering: X - patient fik 80% ilt, Y Patient fik 30% ilt
diagn_cancer: j: cancer, n: ikke cancer
blod: j perioperativ blodtransfusion, n ikke perioperativ blodtransfusion
bmi: patientens BMI
dead: 1 patienten dør i løbet af opfølgningsperioden, 0 patienten overlever

De første 6 observationer:

```{r echo = FALSE}
ilt_data <- tribble(~Allokering, ~diagn_cancer, ~blod, ~bmi, ~dead,
"Y", "n", "n", 29.3, 0,
"X", "n", "n", 28.1 ,0,
"X", "j", "n", 21.5, 1,
"X", "j", "n", 17.3, 1,
"Y", "n", "n", 24.2, 0,
"Y", "n", "n", 18.2, 0)
```

```{r}
head(ilt_data)
```

a) Hvis vi alene betragter patienternes bmi, hvordan ville vi så undersøge om den har signifikant betydning for risikoen for dø efter 
operation.
Outcome - dead er binær og bmi er kontinuært. Så vi vil modellere et kategorisk outcome med kontinært forklarende variabel: logistisk
regression

b) Når vi gør det, får vi følgende resultat (de fortsætter deres juleleg med at fjerne dele af output):

```{r echo = FALSE}
library(tidyverse)
library(gt)

tribble(~Term, ~Estimate, ~`Std. Error`, ~`z value`, ~`Pr(>|z|)`,
"(Intercept)", "-0.007041", "0.386263", "-0.018", "0.98546",
"bmi", "", "0.015385", "-3.151", ""


) %>%

  gt() %>%
  cols_label(
    Term = "",
    Estimate = "Estimate",
    `Std. Error` = "Std. Error",
    `z value` = "z value",
    `Pr(>|z|)` = "Pr(>|z|)"
  ) %>%
  cols_align(
    align = "left",
    everything()
  ) |> 
    
  tab_options(
    # Ydre kanter
    table.border.top.width = px(0),
    table.border.bottom.width = px(0),

    # Overskrift og kolonneetiketter
    heading.border.bottom.width = px(0),
    column_labels.border.top.width = px(0),
    column_labels.border.bottom.width = px(0),

    # Krop: ingen vandrette linjer
    table_body.hlines.width = px(0),
    table_body.border.bottom.width = px(0),

    # Gruppe-linjer (hvis nogen)
    table_body.border.top.width = px(0),
    row_group.border.top.width = px(0),
    row_group.border.bottom.width = px(0)
  ) |> 
  opt_table_font(
     font = list(google_font("Courier Prime"), default_fonts())) 
```

Hvad kan vi sige ud fra det?

Vi mangler et estimat for bmi. Det kan vi beregne, fordi z-value finder vi ved at dividere estimatet med standardfejlen. Derfor kan
vi finde estimatet ved at gange standardfejl med z value.

```{r}
-3.151*0.015385
```

Teststørrelsen er klart signifikant

```{r}
2*pnorm(-3.151)
```

Vi kan beregne OR: 

```{r}
exp(-0.04847813)
```

Så holdes alt andet konstant, vil en patient med et bmi der er 1 større end en anden patient, have vil odds for død reduceres med ca 5% for patienten med det højeste bmi.

Vi kan beregne et 95% KI:


```{r}
exp(-0.04847813 + c(-1,1)*1.96*0.015385)
```
1 er ikke indeholdt i intervallet, og forskellen er derfor signifkant. Det så vi også fra p-værdien vi beregnede tidligere.

c) 
Nu ser vi bort fra bmi, og betrager ilt-allokering. 


```{r echo = FALSE}
dead <- c(
  rep(1, 139),
  rep(1, 107),
  rep(0, 414),
  rep(0, 418)
)

Allokering <- c(
  rep("X", 139),
  rep("Y", 107),
  rep("X", 414),
  rep("Y", 418)
)
```


```{r}
table(dead,Allokering)
```

Hvad kan vi konkludere ud fra det?

Vi sammenligner død (1) for de to ilt-regimer X og Y:
odds_X = 139/414 = 0.3357488
P_y = 107/418 = 0.2559809

OR (X mod Y) = 0.3357488/0.2559809 = 1.311617
dvs at odds for at dø estimeres at være ca. 31% højere ved det høje ilt-regime, sammenlignet med det lave (alt andet fastholdt)

95% KI:
standardfejlen på log(OR):
sqrt(1/139 + 1/414 + 1/107 + 1/418) = 0.146109

exp(log(1.311617) + c(-1,1)*1.96*0.146109)

Det indeholder 1 og estimatet er derfor ikke statistisk signifikant (de er dog i modelbesvarelser glade for at nævne at det er 
tæt på at være signifikant)

BETON FORSKEL PÅ OR OG RR!


d)
Tabellen deles nu op efter den opererede patients diagnose (cancer, ja,nej):

```{r echo = FALSE}
dead <- c(
  rep(1,101), rep(1,74), rep(0,188), rep(0,213),
  rep(1,38),  rep(1,33), rep(0,226), rep(0,205)
)

Allokering <- c(
  rep("X",101), rep("Y",74),  rep("X",188), rep("Y",213),
  rep("X",38),  rep("Y",33),  rep("X",226), rep("Y",205)
)

diagn_cancer <- c(
  rep("j",101), rep("j",74),  rep("j",188), rep("j",213),
  rep("n",38),  rep("n",33),  rep("n",226), rep("n",205)
)

```

```{r}
table(dead, Allokering, diagn_cancer)

```

Giver det anledning til at ændre den tidligere konklusion? Begnd med effektestimater og 95% konfidensintervaller.

Samme øvelse som før, men nu på hver gruppe:
Cancerpatienter:
OR = (101/188) / (74/213) =  1.546363
s.e. på log(OR): sqrt(1/101 + 1/188 + 1/74 + 1/213) = 0.1828346
KI: exp(log(1.546363) + c(-1,1)*1.96*0.1828346) = 1.080636 2.212806

Så for cancerpatienter er odds for at dø ved det høje ilt regime ca 55% højere, med et KI som angivet. Signifikant, da 1 ikke er med i
KI.

non-cancer-patienter:

OR = (38/226) / (33/205) = 1.044516
se på log(OR) = sqrt(1/38 + 1/226 + 1/33 + 1/205) =  0.2567521
KI: exp(log(1.044516) + c(-1,1)*1.96* 0.2567521) = 0.6314854 1.7276943
Så odds er 1.04 gange større i det høje ilt-regime for ikke-cancerpatienter. Men det er ikke signifikant - for 1 er indeholdt i KI.

Så ilt-regime har betydning for cancerpatienter.


## leversygdomseksamensopgave
Vi har data fra 583 personer, der er blevet henvist til undersøgelse pga mistanke om
leversygdom. De første 6 observationer er:
```{r}
library(tidyverse)
tribble(~age, ~albumin, ~ratio, ~globulin, ~status, ~idnr, ~sex, ~l_ratio,
65, 3.3, 0.90, 3.666667, 1, 1, "F",  -0.1053605,
62, 3.2, 0.74, 4.324324, 1, 2, "M", -0.3011051,
62, 3.3, 0.89, 3.707865, 1, 3, "M", -0.1165338,
58, 3.4,1.00,3.400000,1,4,"M",0,
72, 2.4, 0.4, 6, 1,5,"M",-0.9162907,
46, 4.4,1.3,3.384615,1,6,"M",0.2623643
)
```

Variable:
idnr: Løbenummer
sex: Køn
age: alder i år
status: leversygdom, 1=ja
albumin: serum albumin g/dL
globulin: serum globulin g/dL
ratio: ratio m. albumin og globulin
l_ratio: log(ratio) (den naturlige logaritme)

Vi får denne tabel:


```{r}
status <- c(rep(0, 50 + 117),
            rep(1, 92 + 324))

sex <- c(rep("F", 50), rep("M", 117),
         rep("F", 92), rep("M", 324))
table(status, sex)
```

Og opyst at log-ratio er normalfordelt.

For status = 0 får vi:

| | Gennemsnit | Spredning (sd)|
|--|---|--
|l_ratio | -0.011 | 0.289 |
|age| 41.2 | 17.0|

og for status = 1

| | Gennemsnit | Spredning (sd)|
|--|---|--
|l_ratio | -0.152 | 0.358 |
|age| 46.2 | 15.7|

a) er der forskel i log-ratio mellem syge og raske, når der ikke tages
højde for forskell i alder og køn.

Vi skal bestemme ki for log-ratio mellem syge og raske. Det skal vi bruge SEM til.
Raske der er 50+117 = 167, SEM = 0.289/sqrt(167) =  0.02236349
for syge:
92+324 = 416, SEM =  0.358/sqrt(416) = 0.01755239

den poolede sem er derfor: sqrt( 0.02236349^2 + 0.01755239^2) = 0.02842907

Vi skal se om forskellen er 0.
forskellen observerer vi til: -0.152 - -0.011 = -0.141
Det giver en teststørrelse på: 
-0.141/0.02842907 = -4.96

det er klart signifikant (den er næsten fem standardafvigelser fra 0). der er en
signifikant lavere l_ratio blandt de syge.

b) undersøg om kønsfordelingen er den samme for de syge og de raske.
Sandsynligheden for at være kvinde blandt de raske:
p0 = 50/(50+117) 
Sandsynligheden for at være kvinde blandt de syge:
p1 = 92/(92+324)

Hvordan beregnes standardfejlen på det?