---
title: Ting at huske
format: 
  revealjs:
    logo: "kubdatalab.png"
    css: webr-custom.css
engine: knitr
filters:
  - webr
---

```{r}
library(tidyverse)
```






## en ret sjælden opgave


```{r}
library(tidyverse)

set.seed(47)

n <- 100

# højreskæv
right_skew <- rgamma(n, shape = 2, scale = 2)

# venstreskæv (spejlet højreskæv)
left_skew <- max(right_skew) - right_skew

# tilnærmelsesvist normal
normal <- rnorm(n, mean = 10, sd = 2)

# log-transformerede
log_right <- log(right_skew)
log_left  <- log(max(left_skew) + 1 - left_skew)

df <- tibble(
  value = c(right_skew, left_skew, normal, log_right, log_left),
  type = rep(
    c(
      "Højreskæv",
      "Venstreskæv",
      "Tilnærmelsesvist normal",
      "Log(højreskæv)",
      "Log(venstreskæv)"
    ),
    each = n
  )
)

ggplot(df, aes(x = value)) +
  geom_histogram(bins = 10, fill = "steelblue", color = "white") +
  facet_wrap(~type, scales = "free") +
  theme_minimal()
```

SKAL HAVE JUSTERET LABELS!
Hvad kan vi sige om disse fordelinger?

Ud over at vi nok vil blive bedt om at 
forholde os til hvor gennemsnittene sådan på øjemål ligger, og om der er mere eller mindre spredning i den ene frem for den anden.
Så skal vi kunne fortælle at "denne er højreskæv" "denne er venstreskæv" og de
log-transformerede data er tilnærmelsesvist normalfordelte.

b)
Vi får, om logtransformerede data oplyst;
Danske piger: log(D-vitaminniveau)
gennemsnit: 3.211
sd = 0.492
n = 59

Polske piger: log(D-vitaminniveau)
gennemsnit: 3.389
sd = 0.418
n = 61

Beregn variationen på gennemsnittene for
det log-transformerede D-vitaminniveau for
hhv de danske og polske piger.

Danske:
0.495/sqrt(59)
polske:
0.418/sqrt(61)

c) Beregn 95% KI for de danske og polske piger separat. Hvordan fortolker vi resultaterne? Kan vi konkludere noget om
forskellen i D-viatminniveau mellem de danske og polske piger? Er den signifikant?

danske: 
```{r}
3.211 + c(-1,1)*1.96*0.495/sqrt(59)
```


```{r}
3.389 + c(-1,1)*1.96*0.418/sqrt(61)
```

 Hvert KI indeholder med 95% sandsynlighed den sande værdi for den log-transformerede D-vitaminkoncentration for de
 to grupper.
 Intervallerne overlapper, men ingen af de to gennemsnit ligger i det andet KI, og vi kan derfor ikke konkludere
 om der er en signifikant forskel.

 d) Udregn teststørrelsen for den approksimative t-test for sammenligning af log(D-vitaminniveua).
 Brug de beregnede variationer på gennemsnittene. Brug teststørrelsen til at konkludere om forskellen på
 d-vitaminniveauet er statistisk signifikant på et 5% niveau.

 forskel:
 
 ```{r}
 diff <- 3.21-3.389
 ```

 poolet SEM
 
```{r}
 SEM_poolet <- sqrt((0.495/sqrt(59))^2 + (0.418/sqrt(61))^2)
```

 Testværdien:
 
```{r}
 diff/SEM_poolet
```

Testværdien er større end 1.96 (i absolutte værdier). Og forskellen er derfor signifikant.

p-værdi:
```{r}
2*pt(diff/SEM_poolet, 59+61)
```
Og der skal ganges med to...

e) angtager vi at log(D-vitaminniveau) i begge lande kan beskrives ved en normalfordeling.
Beregn et 95% reference interval for log(D-vitaminniveauet) for danske piger.
Brug derefter gennemsnit og sd for de polske piger til at beregne hvor stor en andel af dem
der forventes at ligge inden for det danske referenceinterval.

Det danske referenceinterval:
```{r}
3.211+c(-1,1)*1.96*0.492
```

Hvis X er normalfordelt med middelværdi 3.389 og sprednign 0.418,
skal vi beregne:
P(2.24668 < X < 4.17532) <=>
P(X < 4.17532) - P(X < 2.24668)

Vi kan bruge pnorm direkte (cowboytricket)

```{r}
pnorm(4.17532, 3.389, 0.418) - pnorm(2.24668, 3.389, 0.418)
```

Eller vi kan standardisere så vi kan bruge standardnormalfordelingen.











## gad vide hvor det her kommer fra?

analyse for kvinder
summary(lm(diff[sex == "female"] ~ factor(group[sex=="female"])))

analyse for mænd
summary(lm(diff[sex == "male"] ~ factor(group[sex=="male"])))


Hvilke analyser?

lineær regression. Diff som respons og group som forklarende variabel. Den forkarende
variabel er kategorisk.

intercept for de to grupper viser forskellen i blodtryk - i begge tilfælde et fald.
Den forklarende variabel viser at blodtrykke falder yderligere (statistisk signifikant) for kvinder, men ikke for mænd.

