---
title: Ting at huske
format: 
  revealjs:
    logo: "kubdatalab.png"
    css: webr-custom.css
engine: knitr
filters:
  - webr
---

Forskellen på kategoriske og kontinuærte variable



## en eksamensopgave
Vi har undersøgt koncentrationen af et hormon hos ellers sunde og raske drenge. Vi ønsker at undersøge sammenhængen mellem 
denne koncentration og drengenes alder og BMI.

Drengene blev opdelt i aldersgrupper, og vi får oplyst hvor mange der var i hver:
```{r echo = FALSE}
tælling <- c(115,44,40,45,43,29,33,38,37,32,32,10)
names(tælling) <- c("(5,8]","(8,9]"
, "(9,10]"
, "(10,11]"
, "(11,12]"
, "(12,13]"
, "(13,14]"
, "(14,15]"
, "(15,16]"
, "(16,17]"
, "(17,18]"
, "(18,20]")
tælling
```

Vi får også et eksempel på data fra datasættet:
```{r}
library(tidyverse)

data_exempel <- tribble(~horm, ~BMI, ~Ald.gr,
5.72, 15.2, "(5,8]",
8.71, 15.3, "(5,8]",
5.80, 14.7, "(5,8]",
7.17, 16.9, "(5,8]",
7.46, 17.0, "(9,10]",
6.51, 16.9, "(9,10]")


```

Vi får nu oplyst at der er foretaget følgende analyse:

> model=lm(horm~factor(Ald.gr)+BMI)
> summary(model)

Hvilket giver dette resultat:
```{r}
Coefficients <- c("(Intercept)", "factor(Ald.gr)(8,9]"
, "factor(Ald.gr)(9,10]"
, "factor(Ald.gr)(10,11]"
, "factor(Ald.gr)(11,12]"
, "factor(Ald.gr)(12,13]"
, "factor(Ald.gr)(13,14]"
, "factor(Ald.gr)(14,15]"
, "factor(Ald.gr)(15,16]"
, "factor(Ald.gr)(16,17]"
, "factor(Ald.gr)(17,18]"
, "factor(Ald.gr)(18,20]",
"BMI")
Estimate <- c(5.40224, 0.07335, 0.35709,
              0.57922, 1.08688, 1.37499, 
              2.28810, 2.11722, 2.23563, 
              1.71083, 1.72436, 1.31706, 0.05815)

`Std. Error` <- c(0.36791,0.20220,0.19914,0.20870,0.19665,0.22077,0.21874,0.21133,0.20853,0.22950,0.22674,0.32117,0.02176)

`Pr(>|t|)`  <- c("<2e-16 ***",
                  "0.71700",
                  "0.07382 .",
                  "0.00581 **",
                  "6.42e-08 ***",
                  "1.37e-09 ***",
                  "< 2e-16 ***",
                  "< 2e-16 ***",
                  "< 2e-16 ***",
                  "7.30e-13 ***",
                  "2.71e-13 ***",
                  "5.14e-05 ***",
                  "0.00791 **")

tibble(Coefficients, Estimate,`Std. Error`) |> 
  mutate(`t value` = Estimate/`Std. Error`) |> 
  mutate(`Pr(>|t|)` = `Pr(>|t|)`)

```

a. Hvilken analyse er der udført.

ud fra "model = lm(osv)" kan vi se at det er en lineær regression. Den er multipel fordi der er mere end en forklarende variabel.
Vi har alder som kategorisk forklarende variabel, og BMI som kontinuert forklarende variabel.

b. fortolk resultaterne. 
vi ser at hormonniveauet tilsyneladende stiger med stigende alder (og fastholdt BMI). Eksempelvis er  hormonniveauet for 
alderskategorien (11,12] 1.08688 højere end for referencen (5,8]. Stigningen er statistisk signifikant for næsten alle 
aldersgrupper. Der er dog en vis variation i hvor meget hormonniveauet stiger med alderen.
BMI er også klart signifikant med en middel stigning i hormonniveuaet på 0.058 pr BMI-point (ved fastholdt alder)

c. Prædikter (forudsig) hormonniveauet for en dreng på 6 år med et BMI på 17 og for en dreng på 14 med et BMI på 18.

Det finder vi ved: 
Den 6-årige:
5.40 + 0.058*17 

for den 14-årige
5.40+0.229+0.058*18


## Opgave

Vi får oplyst data for 18 tilfældigt valgte insulin-afhængige diabetikere. 
Data er procent af idealvægt. 95 betyder at pågældende individ fjer 5% mindre end idealvægten. 120 beetyder at vedkommende vejer 
20% mere end idealvægten.

```{r}
c(107,119,99,114,120,104,88,114,124,116,101,121,152,100,125,114,95,117) |> sd()
```

Vi får oplyst at et 90% reference interval kan beregnes til (89.1; 136.5)

a. Beregn et 95% konfidensinterval for den sande middelprocent af idealvægt.

Et referenceinterval er centreret om middelværdien. Så middel finder vi ved: (89.1+136.5)/2 = 112.8

Så skal vi finde spredningen. Det er et 90% interval. så den kvantil der er brugt er ikke 95% kvantilen (1.96), men 90% kvantilen:

```{r}
qnorm(0.95)
```

0.95 i stedet for 0.975 fordi der skal være 5% på hver side, ikke 2.5%

Intervallet er +/- på hver side af middelværdienm så: 136.5-112.8 = 1.644854*s -> s = (136.5-112.8)/1.644854 = 14.4

Så ved vi hvad standardafvigelsen er på data. Nu skal vi have konfidensintervallet på middelværdien - så vi skal bruge SEM:

14.4/sqrt(18)  =  3.394113

Og så finder vi konfidensintervallet ved:
112.8 + c(-1,1)*1.96*14.4/sqrt(18)

Og her er der altså en regnefejl i modelløsningen...

b. Indeholder det konfidensinterval vi har beregnet 100%? Hvad fortæller svaret på det spørgsmål? Angiv relevant nullhypotese, 
samt eventuelt relevant estimat.

fra a ser vi at 95% konfidensintervallet ikke indeholder 100 - så vi må afvise nullhypotesen H_0: mu = 100, hvor
mu angiver den sande middelprocent af idealvægt for populationen af insulin-afhængige diabeetikere. Estimatet for mu er 
112.8 med et 95% KI på det vi tidligere beregnede. 


## opgave

1473 børn i Guinea-Bissau blev undersøgt for at finde ud af om der, ud over gavnlig effekt af vaccination mod 
specifikke sygdomme, også var en generelt reduceret børne-dødelighed.

Børnene blev besøgt to gange i deres hjem. Første gang tidligt efter fødslen hvor der blev vaccineret.
anden gang ca. 6 måneder senere, hvor der blev fulgt op.
En del, men ikke alle børn blev vaccineret med DTP (difteri, tetanus og pertussis).

Variablene i datasættet oplyses at være:
alder - alder ved vaccinationen - i år
status - status ved opfølgning. 1: død, 0: i live
dtp: blev barnet vaccineret. 1: ja, 0: nej
vægt;: barnets vægt ved vaccination (i kg)
etniskgr: etnisk gruppe 0: Manjaco, Fula, 1: Mandinga og anden


Vi får også oplyst de seks første observationer i datasættet:


```{r}
tribble(~alder, ~status, ~dtp, ~etngr, ~vaegt,
0.592, 0,  1, 1, 5.6,
0.425, 1 , 1 ,1 , 6.0,
0.510, 0,  1 ,1, 6.2,
0.592, 0,1,1, 6.2,
0.173,0,0,1, 5.6,
0.173,0,0,1, 5.2)
```

Og optælling:
< table(dtp,status)

status
dtp 0 1 
0 526 9
1 892 46

a) Ser det umiddelbart ud til at der er en sammenhæng mellem dødeligheden og vaccinestatus?

Vi har tælletal Hvad er sandsynligheden for død ved dtp lig 0 og 1?

p_0 = 9/(526+9) = 1.7%
p_1 = 46/(46+892) = 4.9%

Den relative risiko: RR_1:0 ) 4.9/1.7 = 2.88.

Hvad er det tilhørende 95% konfidens interval?

Log(RR) = 1.06, standardfejlen på log(rr) = sqrt(1/9 + 1/46 - 1/(526+9)-1/(46+892))

DETTE UDLØSER ET HELT NYT SÆT SLIDES
og modelløsnignen har tastefejl...
exp(1.06 + c(-1,1)*1.96*0.36). Under alle omstændigheder - 1 - som ville være at der ikke var forskel, er ikke indeholdt.
for H_0 er at RR = 1

b) Hvordan vil vi undersøge sammenhængen mellem dødeligheden og vaccinestatus?, hvor der justeres for de øvrei variable?

Det er et binært udfald. Så en logistisk regression. Det gør vi i glm, med family binomial
glm(status~vaegt + alder + factor(dtp) + factor(etngr), family = "binomial")

Den korrekte analyse gav nedenstående resultat:


```{r}
tribble(~Coefficients, ~Estimate, ~`Std. Error`, ~`t value`, ~`Pr(>|t|)`,
"(Intercept)", 0.05666, 0.02866, 1.98, "0.048 *",
"factor(dtp)1", 0.02609, 0.01162, 2.25, "0.025 *",
"factor(etngr)1", 0.02294, 0.01033, 2.22, "0.027 *",
"alder", 0.05845, 0.03897, 1.50, "0.134",
"vaegt", -0.01140, 0.00527, -2.16, "0.031 *")
```

Fortolk resultatet. Er der sammenhæng mellem vaccinestatus og dødeligheden? Giv et relevant effektmål med tilhørende 95% konfidensinterval

dtp er signifikant, også efter der justeres for etnicitet, alder og vægt, med p = 0.025

OR estimeres til exp(0.026) = 1.026 med et 95% konfidensinterval på:
exp(0.026 + c(-1,1)*1.96*0.012)