---
title: Powerberegninger
subtitle: Også kendt som styrkeberegninger
format: 
  revealjs:
    logo: "kubdatalab.png"
    css: webr-custom.css
engine: knitr
filters:
  - webr
---

## Hvad katten er det?



Når vi laver statistiske test opstiller vi en NULL-hypotese. AKA $H_0$, og en alternativ hypotese, $H_A$. 

Grundlæggende: Vi opstiller en hypotese om at der ikke sker noget.
Eksempelvis at den sande forskel på to middelværdier er 0. 

Den har vi som regel lyst til at kunne afvise. 

Undertiden er vi dog meget fornøjede med at kunne afvise den.

Denne typeopgavetype er ikke så hyppig.

## Vi har prøvet det

To grupper, med hver deres middelværdi $\mu$ og standardafvigelse $\sigma$ og angivelse af antallet, n, observationer i hver gruppe.

Beregn SEM for hver af grupperne: $SEM = \frac{\sigma}{\sqrt{n}}$

Så beregnes en poolet SEM for differencen: $SEM_{diff} = \sqrt{SEM_{1}^2 + SEM_2^2}$

Og et 95% konfidensinterval:

$(\mu_1 - \mu_2) \pm 1.96SEM_{diff}$

Ligger 0 inden for intervallet, er der ingen forskel (på et 5% signifikansniveua). Ligger det udenfor, er der forskel, og vi afviser $H_0$ (på et 5% signifikansniveau).

## Hvad betød det?

Vi får undertiden en p-værdi. Den giver os risikoen er
for at vi afviser $H_0$. _Selvom_ $H_0$ er sand.

- Eller: Hvis $H_0$ er sand, så er p-værdien sandsynligheden for at 
få en forskel på de to middelværdier der er så stor som vi ser.
- Eller - det er risikoen for en type 1 fejl - en falsk positiv.

Type 1 fejl: Der ser ud til at være en effekt. Eller et positivt resultat. Men det er der ikke!

Vi sætter som regel grænseN til 0.05. Vi accepterer at der er 5% 
risiko for at få en falsk positiv. Den kalder vi også $\alpha$.

## Eksistensen af type 1 fejl indikerer eksistensen af type 2 fejl

Og eksistensen af $\alpha$ indikerer eksistensen af $\beta$.

. . . 

Vi kan også begå fejl på en anden måde.

. . . 

Vi kan fx konkludere at der ikke er forskel. _Selvom der i virkeligheden er forskel!_ 

. . . 

Det er en type 2 fejl. En falsk negativ. 

. . . 

Risikoen for at begå en type 2 fejl kan vi også sætte tal på.

. . .  

Den kalder vi $\beta$
 

## Det omvendte af $\beta$

. . . 

Kalder vi power. Det er den "styrke" vores test har. 

. . . 

Eller 

. . . 

- Sandsynligheden for at testen finder forskellen,
når forskellen faktisk findes!
- Power er sandsynligheden for ikke at begå en type 2 fejl.

. . . 

Hvis $\beta$ er risikoen for at vores test ikke finder forskellen, selvom den findes.

. . . 

Så er power sandsynligheden for at vores test finder forskellen. Når altså den faktisk er der.

. . . 

$power = 1 - \beta$

## Hvad afhænger de her ting af?

Helt intuitiv. 

. . . 

Jo flere observationer vi har - jo større er chancen for at
vi finder en forskel (der faktisk er der).

. . . 

Jo mindre standardafvigelser vi har - jo større er chancen
for at vi kan se forskelle på det vi sammenligner.

. . .

Jo større reel forskel der er, jo lettere bliver det at få
øje på den. 

. . . 

Når $\alpha$ stiger, bliver det lettere at forkaste $H_0$
Det bliver også lettere at finde en forskel (power ~ $\beta$ stiger). Til gengæld stiger risikoen for falsk positive.


## Vi har fem parametre

- Stikprøvestørrelserne (n)
- Standardafvigelserne (på stikprøverne, $\sigma$)
- Ønsket forskel vi vil kunne finde ($\delta$)
- Risikoen for type 1 fejl ($\alpha$)
- Risikoen for type 2 fejl ($\beta$)

Vi har en hemmelig sjette parameter. Nemlig hvilken
test det er vi laver. Sammenligner vi middelværdier? Eller
proportioner?

Hvis vi kender værdierne af fire af dem - så kan vi finde værdien af den femte.

## Og hvad spørges der til til eksamen?

Vi får i almindelighed oplyst alt. Undtagen en enkelt af
parametrene. Det er den vi skal finde.

Eksempelvis: Vi ønsker et signifikansniveau på 5% og en power på 80%. Vi ønsker at kunne se en forskel på 42 i middelværdierne på to stikprøver, standardafvigelsen kan antages at være den samme i begge stikprøver. Der er 100 observationer i den ene stikprøve. Hvor mange skal der være i den anden?

## Det har R funktioner til.

- `power.t.test()`
- `power.prop.test()`
- `power.anova.test()` 

Den sidste har jeg ikke set i eksamensopgaver, så den
springer vi over.

Der er lidt flere detaljer, two sample eller one sample? Eller parret? 

Men giv dem fire af de fem parametre, og de beregner den femte.

## Men dem bruger vi ikke...

For eksamen tester ikke om I kan putte tal ind i en funktion.

Eksamen tester om I har forstået nok til at I kan gøre det i hånden.


## I stedet

💥Powerrelationen!💪

$$\frac{\text{effekt}}{\text{standardfejl}}
= z_{1-α/2}+z_{1-β}
$$

Den effekt vi ønsker at kunne se - divideret med standardfejlen, skal være lig med 
$z_{1-α/2}+z_{1-β}$

Det gælder altid. Forskellen fra test til test bestemmer hvordan vi beregner standardfejlen. 

Tænk over hvordan vi beregnede en testværdi. Hvor langt fra 0
ligger det vi observerede, målt i standardafvigelser (eller standardfejl)? Det er samme metode!

## De sære tegn

Lad os lige repetere:

$z_{1-α/2}$ og $z_{1-β}$ kender vi godt.

$z_{1-α/2}$ er kvantilen der matcher 0.975. Det giver:
```{r echo = TRUE}
qnorm(1-0.05/2)
```

Den har vi set før.

$z_{1-β}$ er kvantilen der matcher vores power.
En power på 0.8 er populær (og det er så $\beta = 0.2$):

```{r echo = TRUE}
qnorm(1-0.2)
```

## Hvordan beregnes standardfejlen?

Det har vi også set andetsteds, men lad os lige tage dem alligevel.

En middelværdi: $SE = \frac{\sigma}{\sqrt{n}}$

Forskel på to middelværdier: $SE = \sqrt{SE_1^2 + SE_2^2} = \sqrt{\left(\frac{\sigma_1}{\sqrt{n_1}}\right)^2 + \left(\frac{\sigma_2}{\sqrt{n_2}}\right)^2} = \sigma\sqrt{\frac{1}{n_1}+\frac{1}{n_2}}$

Forskel på to middelværdier, hvor grupperne er lige store: $SE = \sigma\sqrt{\frac{2}{n}}$

Parrede målinger: $SE = \frac{\sigma_d}{\sqrt{n}}$
hvor $\sigma_d$ er standardafvigelsen af forskellene

## Hvordan beregnes standardfejlen?

En proportion: $SE = \sqrt{\frac{p(1-p)}{n}}$

Forskel mellem to proportioner: $SE = \sqrt{\frac{p_1(1 - p_1)}{n_1} + \frac{p_2(1-p_2)}{n_2}}$

Forskel mellem to proportioner, hvor grupperne er lige store: $SE = \sqrt{\frac{p_1(1 - p_1) + p_2(1-p_2)}{n}}$

## HUSK!

Der er et par fælder. 

Vi runder altid op. Hvis n beregnes til 7.8, runder vi op til 8.

Vi får næsten altid at vide hvor mange observationer der er i hver gruppe.

Hvis n er 8, skal vi bruge 16 observationer.

Undtagelsen er selvfølgelig hvis vi får at vide at der er 100 observationer i den ene
gruppe. Så får vi svaret på hvor mange vi skal bruge i den anden gruppe.

## Så er vi klar, lad os tage et eksempel!

Vi skal sammenligne en enzymkoncentration for patienter med en bestemt sygdom med en rask kontrolgruppe, således at der er lige mange patienter og kontroller i studiet. 
Hvor mange patienter skal inkluderes i studiet hvis forskelle i enzymkoncentrationen på mindre
end 1 standardafvigelse (\sigma) ikke er relevante. 

Ønsket styrke er 80% eller 0.8, så $\beta = 1-0.8=0.2$, signifikansniveauet sættes til 5%, så $\alpha = 0.05$.

Vi får lov at antage at enzymkoncentrationen varierer lige meget blandt patienter og kontroller.

## Første trin

Hvilken type udfald?

. . . 

Middelværdier - forskel på to grupper. Grupperne skal være lige store.

. . . 

Hvordan ser vores standardfejl så ud?

. . . 

SE = $\sigma\sqrt{\frac{2}{n}}$

. . . 

Hvilken effekt ønsker vi at kunne se?

. . . 

Ønsket effekt vi vil kunne se er 1$\sigma$


## Opstil powerrelationen

$$\frac{\text{effekt}}{\text{standardfejl}}
= z_{1-α/2}+z_{1-β}
$$

. . . 

Venstre side:

$\frac{\text{effekt}}{\text{standardfejl}} = \frac{\sigma}{\text{SE}}=  \frac{\sigma}{\sigma\sqrt{\frac{2}{n}}} = \frac{1}{\sqrt{\frac{2}{n}}}$

. . . 

Den skal være lig med 

$z_{1-α/2}+z_{1-β} = z_{1-0.05/2}+z_{1-0.2} = z_{0.975}+z_{0.8}$ 

Eller:

```{r echo = TRUE}
qnorm(0.975) + qnorm(0.8)
```

## Så er vi klar til at regne 
:::: {.columns}
:::: {.column}

Højre side: 

`qnorm(0.975) + qnorm(0.8)`

::: {.fragment}
$\frac{1}{\sqrt{\frac{2}{n}}} = 2.801585$
:::
::: {.fragment}
$1 = \sqrt{\frac{2}{n}}\cdot2.801585$
:::
::: {.fragment}
$1^2 = \frac{2}{n}2.801585^2$
:::
::: {.fragment}
$n = 2\cdot2.801585^2$
:::
::: {.fragment}
Og resultatet er pr gruppe! Og husk at runde op!
:::
::::

:::: {.column}
```{webr-r}
#| context: interactive
#| layout: horizontal
#| autorun: false

```
::::
::::

## Del to af opgaven

Samme opgave som før. 

Men nu får vi oplyst at der er målinger af enzym koncentrationen fra 100
kontroller allerede. 

Hvor mange patienter har vi så brug for (med samme forudsætninger som tidligere). 

. . . 

Bemærk at vi nu ikke længere har lige mange i hver gruppe!

## Hvordan ser vores standardfejl så ud?

. . .
 
$$
\text{SE} = \sqrt{\frac{\sigma^2}{n_1} + \frac{\sigma^2}{n_2}} = \sqrt{\sigma^2(\frac{1}{n_1} + \frac{1}{n_2})} = \sigma\sqrt{\frac{1}{n_1} +\frac{1}{n_2}}
$$

. . . 

Vi skal stadig bruge powerrelationen:

. . . 

$$
\frac{\text{effekt}}{\text{standardfejl}}
= z_{1-α/2}+z_{1-β}
$$

. . . 
 
Og effekten er stadig 1$\sigma$

## Næste trin
Indsæt i powerrelationen:

$$
\frac{\text{effekt}}{\text{standardfejl}} = \frac{\delta}{σ\sqrt{\frac{1}{n_1}+\frac{1}{n_2}}}
= z_{1-α/2}+z_{1-β}
$$

. . . 

$\delta = \sigma$ og $n_1 = 100$

. . . 

Så skal vi "bare" isolere $n_2$

## Så er vi klar til at regne



:::: {.columns}
:::: {.column}
Højre side: 

`qnorm(0.975) + qnorm(0.8)`

$$
\frac{\sigma}{\sigma\sqrt{\frac{1}{n_1}+\frac{1}{n_2}}}
= 2.801585
$$

$$
1 = \frac{\sigma}{\sigma}
= 2.801585\sqrt{\frac{1}{100}+\frac{1}{n_2}}
$$

$$
1^2 = (2.801585)^2(\frac{1}{100}+\frac{1}{n_2})
$$

det kan altsammen omskrives til:
n_1 = (n_1/100 + 1)(1.96+0.84)^2
og videre til:
N_1 = 7.84/(1-7.84/100) = 8.5

dvs 9 patienter
::::
:::: {.column}

```{webr-r}
#| context: interactive
#| layout: horizontal
#| autorun: false

```
::::
::::

## Lad os prøve en gang til

Fødselsvægten for børn født indenfor termin med 
gestationsalder 40 uger antages approksimativt normalfordelt med
middelværdi 3500 gram og spredning 430 gram. 

Vi får lov at antage at det er populationsværdier. 

Det ønskes undersøgt om fødselsvægten for børn hvis mødre røg gennem hele graviditeten 
 har samme middelværdi ($\mu$).

Hvis der indsamles n observationer af fødelsvægten af børn af mødre der røg under hele
graviditeten, hvilken test ville vi så anvende for at undersøge om deres gennemsnitlige fødselsvægt X er lig $\mu$ = 3500?
Angiv konkret teststørrelse beregnet baseret på de n observationer.

 Vi vil skulle beregne SEM for disse børn (sd/n), og dernæst
 teststørrelse: (X-3500)/SEM.

## Svar

Vi vil skulle beregne SEM for disse børn ($\frac{\sigma}{n}$)

Og dernæst teststørrelsen: $\frac{X - 3500}{SEM}$

## Og så til powerberegningen

Hvis den sande $\mu$ er under 3200 gram (eller over 3800 gram),
og vi kun vil acceptere en 10% risiko for ikke at opdage en sådan
forskel på de to middelværdier, hvor stor en stikprøve skal der
så anvendes, med et signifikans niveau på 5%.

Hvad er $H_0$ og $H_A$?

. . . 

$H_0: \mu = 3500$

$H_A: \mu \neq 3500$

## Hvilken forskel vil vi kunne finde?

$\delta = 3800-3500 = 300$

Eller:

$\delta = 3500 - 3200 = 300$

Samplesize beregning for tosidet test af en middelværdi.

Risikoen for ikke at opdage forskellen må være på 10%. Det er beta.

power = 0.9

 ønsket afvigelse vi skal kunne opdage: delta = 300 = 3800-3500
 den er tilsvarende ned til 3200 gram.

 risikoen for ikke at opdage den må være på 10%. Det svarer til en
 power på 90% eller 0.9
 alpha = 0.05
 beta = 0.1
 sigma  430
 delta 300

(( qnorm(1-(0.05/2)) + qnorm(1-0.1))*430 / 300)^2
oprundet 22. 

Hvad er standardfejlen på sådan en?

## Del 2

c) Hvis man beslutter sig for en stikprøve på 100, hvor stor 
en forskel på mu og 3500 kan vi forvente at kunne finde - hvis
vi bruger de samme forudsætninger?
Samme formel - men isoler størrelsen - delta i stedet (indsæt 100)

(1.96+1.28)*430/delta = 100^2
Så vi kan forvente at opdage forskelle på 139 gram (eller over) med
en sandsynlighed på 90%.

## Husk dog!

Det her er til eksamensbrug. 

Når I skal til at lave forskning, så bør I basere jer på t-fordelingen i stedet. 

Den er bredere, og kan håndtere at variansen ikke er kendt, men skal estimeres.

Den kan også klare sig med færre observationer.

Og når I planlægger forsøget: Så finder I hvor mange observationer/patienter I skal bruge teoretisk.

Og ganger med 2 for at få noget sikkerhedsmargen på det.





