---
title: Powerberegninger
subtitle: Også kendt som styrkeberegninger
format: 
  revealjs:
    logo: "kubdatalab.png"
    css: webr-custom.css
engine: knitr
filters:
  - webr
---

## Hvad katten er det?

Når vi laver statistiske test opstiller vi en NULL-hypotese; $H_0$, og en alternativ hypotese, $H_A$. 

Grundlæggende: Vi opstiller en hypotese om at der ikke sker noget.
Eksempelvis at den sande forskel på to middelværdier er 0. 

I de fleste tilfælde vil vi gerne kunne afvise $H_0$.


## Vi har prøvet det

To grupper, med hver deres middelværdi $\mu$ og standardafvigelse $\sigma$ og antal observationer, n, i hver gruppe.

Beregn SEM for hver af grupperne: $SEM = \frac{\sigma}{\sqrt{n}}$

Beregn en poolet SEM for differencen: $SEM_{diff} = \sqrt{SEM_{1}^2 + SEM_2^2}$

Og et 95% konfidensinterval:

$(\mu_1 - \mu_2) \pm 1.96SEM_{diff}$

Ligger 0 i intervallet, er der ingen forskel (på et 5% signifikansniveua). Ligger det udenfor, er der forskel, og vi afviser $H_0$ (på et 5% signifikansniveau).

## Hvad betød det?

Bl.a. at den forskel i middelværdier vi så, ikke var stor nok til at vi kunne konkludere
at den faktisk eksisterer.

p-værdien giver os risikoen er for at vi afviser $H_0$. _Selvom_ $H_0$ er sand.

Eller: Hvis $H_0$ er sand, så er p-værdien sandsynligheden for at 
få en forskel på de to middelværdier der er så stor som vi ser.

Type 1 fejl: Der ser ud til at være en effekt. Eller et positivt resultat. Men det er der ikke!

Grænsen sættes normalt til 0.05: Vi accepterer en 
risiko for at få en falsk positiv på 5%. Den kalder vi også $\alpha$.

## Eksistensen af type 1 fejl indikerer eksistensen af type 2 fejl

. . . 

Og eksistensen af $\alpha$ indikerer eksistensen af $\beta$.

. . . 

Vi kan også begå fejl på en anden måde.

. . . 

Vi kan fx konkludere at der ikke er forskel. _Selvom der i virkeligheden er forskel!_ 

. . . 

Det er en type 2 fejl. En falsk negativ. 

. . . 

Risikoen for at begå en type 2 fejl kan vi også sætte tal på.

. . .  

Den kalder vi $\beta$
 

## Det omvendte af $\beta$

. . . 

Kalder vi power. Det er den "styrke" vores test har. 

. . . 

Eller 

. . . 

- Sandsynligheden for at testen finder forskellen,
når forskellen faktisk findes!
- Power er sandsynligheden for ikke at begå en type 2 fejl.

. . . 

Hvis $\beta$ er risikoen for at vores test ikke finder forskellen, selvom den findes.

. . . 

Så er power sandsynligheden for at vores test finder forskellen. Når altså den faktisk er der.

. . . 

$power = 1 - \beta$

## Hvad afhænger de her ting af?

Helt intuitiv. 

. . . 

Jo flere observationer vi har - jo større er chancen for at
vi finder en forskel (der faktisk er der).

. . . 

Jo mindre standardafvigelser vi har - jo større er chancen
for at vi kan se forskelle på det vi sammenligner.

. . .

Jo større reel forskel der er, jo lettere bliver det at få
øje på den. 

. . . 

Når $\alpha$ stiger, bliver det lettere at forkaste $H_0$
Det bliver også lettere at finde en forskel hvis power stiger (~ $\beta$ falder). Til gengæld stiger risikoen for falsk positive.


## Vi har fem parametre

- Stikprøvestørrelserne (n)
- Standardafvigelserne (på stikprøverne, $\sigma$)
- Ønsket forskel vi vil kunne finde ($\delta$)
- Risikoen for type 1 fejl ($\alpha$)
- Risikoen for type 2 fejl ($\beta$)

Vi har en hemmelig sjette parameter. Nemlig hvilken
test det er vi laver. Sammenligner vi middelværdier? Eller
proportioner?

Hvis vi kender værdierne af fire af dem - så kan vi finde værdien af den femte.

## Og hvad spørges der til til eksamen?

Her er fire værdier. Find den femte.

Eksempelvis: Vi ønsker et signifikansniveau på 5% og en power på 80%. Vi ønsker at kunne se en forskel på 42 i middelværdierne på to stikprøver, standardafvigelsen kan antages at være den samme i begge stikprøver. Der er 100 observationer i den ene stikprøve. Hvor mange skal der være i den anden?

Det er dog ikke et specielt hyppigt forekommende eksamensspørgsmål.

## Det har R funktioner til.

- `power.t.test()`
- `power.prop.test()`
- `power.anova.test()` 

Den sidste har jeg ikke set i eksamensopgaver, så den
springer vi over.

Der er lidt flere detaljer, two sample eller one sample? Eller parret? 

Giv dem fire af de fem parametre, og de beregner den femte.

## Men dem bruger vi ikke...

For eksamen tester ikke om I kan putte tal ind i en funktion.

Eksamen tester om I har forstået nok til at I kan gøre det i hånden.


## I stedet

💥Powerrelationen!💪

$$\frac{\text{effekt}}{\text{standardfejl}}
= z_{1-α/2}+z_{1-β}
$$

Den effekt vi ønsker at kunne se - divideret med standardfejlen, skal være lig med 
$z_{1-α/2}+z_{1-β}$

Det gælder altid. Forskellen fra test til test bestemmer hvordan vi beregner standardfejlen. 

Tænk over hvordan vi beregnede en testværdi. Hvor langt fra 0
ligger det vi observerede, målt i standardafvigelser (eller standardfejl)? Det er samme metode!

## De sære tegn

Lad os lige repetere:

$z_{1-α/2}$ og $z_{1-β}$ kender vi godt.

$z_{1-α/2}$ er kvantilen der matcher 0.975 (% observationer der er mindre end...). Det giver:
```{r echo = TRUE}
qnorm(1-0.05/2)
```

Den har vi set før.

$z_{1-β}$ er kvantilen der matcher vores power.
En power på 0.8 er populær (og det er så $\beta = 0.2$):

```{r echo = TRUE}
qnorm(1-0.2)
```

## Hvordan beregnes standardfejlen?

Det har vi set før:

En middelværdi: $SE = \frac{\sigma}{\sqrt{n}}$

Forskel på to middelværdier: $SE = \sqrt{SE_1^2 + SE_2^2} = \sqrt{\left(\frac{\sigma_1}{\sqrt{n_1}}\right)^2 + \left(\frac{\sigma_2}{\sqrt{n_2}}\right)^2} = \sigma\sqrt{\frac{1}{n_1}+\frac{1}{n_2}}$

Forskel på to middelværdier, hvor grupperne er lige store: $SE = \sigma\sqrt{\frac{2}{n}}$

Parrede målinger: $SE = \frac{\sigma_d}{\sqrt{n}}$
hvor $\sigma_d$ er standardafvigelsen af forskellene

## Hvordan beregnes standardfejlen?

En proportion: $SE = \sqrt{\frac{p(1-p)}{n}}$

Forskel mellem to proportioner: $SE = \sqrt{\frac{p_1(1 - p_1)}{n_1} + \frac{p_2(1-p_2)}{n_2}}$

Forskel mellem to proportioner, hvor grupperne er lige store: $SE = \sqrt{\frac{p_1(1 - p_1) + p_2(1-p_2)}{n}}$

## Et par fælder

Vi runder altid op. Hvis n beregnes til 7.8, runder vi op til 8.

Vi får næsten altid at vide hvor mange observationer der er i hver gruppe.

Hvis n er 8, skal vi bruge 16 observationer.

Undtagelsen er selvfølgelig hvis vi får at vide at der er 100 observationer i den ene
gruppe. Så får vi svaret på hvor mange vi skal bruge i den anden gruppe.

## Så er vi klar, lad os tage et eksempel!

Vi skal sammenligne en enzymkoncentration for patienter med en bestemt sygdom med en rask kontrolgruppe, således at der er lige mange patienter og kontroller i studiet. 
Hvor mange patienter skal inkluderes i studiet hvis forskelle i enzymkoncentrationen på mindre
end 1 standardafvigelse (\sigma) ikke er relevante. 

Ønsket styrke er 80% eller 0.8, så $\beta = 1-0.8=0.2$, signifikansniveauet sættes til 5%, så $\alpha = 0.05$.

Vi får lov at antage at enzymkoncentrationen varierer lige meget blandt patienter og kontroller.

## Første trin

Hvilken type udfald?

. . . 

Middelværdier - forskel på to grupper. Grupperne skal være lige store.

. . . 

Hvordan ser vores standardfejl så ud?

. . . 

SE = $\sigma\sqrt{\frac{2}{n}}$

. . . 

Hvilken effekt ønsker vi at kunne se?

. . . 

Ønsket effekt vi vil kunne se er 1$\sigma$


## Opstil powerrelationen

$$\frac{\text{effekt}}{\text{standardfejl}}
= z_{1-α/2}+z_{1-β}
$$

. . . 

Venstre side:

$\frac{\text{effekt}}{\text{standardfejl}} = \frac{\sigma}{\text{SE}}=  \frac{\sigma}{\sigma\sqrt{\frac{2}{n}}} = \frac{1}{\sqrt{\frac{2}{n}}}$

. . . 

Den skal være lig med 

$z_{1-α/2}+z_{1-β} = z_{1-0.05/2}+z_{1-0.2} = z_{0.975}+z_{0.8}$ 

Eller:

```{r echo = TRUE}
qnorm(0.975) + qnorm(0.8)
```

## Så er vi klar til at regne 
:::: {.columns}
:::: {.column}

Højre side: 

`qnorm(0.975) + qnorm(0.8)`

::: {.fragment}
$\frac{1}{\sqrt{\frac{2}{n}}} = 2.801585$
:::
::: {.fragment}
$1 = \sqrt{\frac{2}{n}}\cdot2.801585$
:::
::: {.fragment}
$1^2 = \frac{2}{n}\cdot2.801585^2$
:::
::: {.fragment}
$n = 2\cdot2.801585^2$
:::
::: {.fragment}
Og resultatet er pr gruppe! Husk at runde op!
:::
::::

:::: {.column}
```{webr-r}
#| context: interactive
#| layout: horizontal
#| autorun: false

```
::::
::::

## Del to af opgaven

Samme opgave som før. 

Men nu får vi oplyst at der allerede er målinger af enzym koncentrationen fra 100
kontroller. 

Hvor mange patienter har vi så brug for (med samme forudsætninger som tidligere). 

. . . 

Bemærk at vi nu ikke længere har lige mange i hver gruppe!

## Hvordan ser vores standardfejl så ud?

. . .
 
$$
\text{SE} = \sqrt{\frac{\sigma^2}{n_1} + \frac{\sigma^2}{n_2}} = \sqrt{\sigma^2(\frac{1}{n_1} + \frac{1}{n_2})} = \sigma\sqrt{\frac{1}{n_1} +\frac{1}{n_2}}
$$

. . . 

Vi skal stadig bruge powerrelationen:

. . . 

$$
\frac{\text{effekt}}{\text{standardfejl}}
= z_{1-α/2}+z_{1-β}
$$

. . . 
 
Og effekten er stadig 1$\sigma$

## Næste trin
Indsæt i powerrelationen:

$$
\frac{\text{effekt}}{\text{standardfejl}} = \frac{\delta}{σ\sqrt{\frac{1}{n_1}+\frac{1}{n_2}}}
= z_{1-α/2}+z_{1-β}
$$

. . . 

$\delta = \sigma$ og $n_1 = 100$

. . . 

Så skal vi "bare" isolere $n_2$

## Så er vi klar til at regne



:::: {.columns}
:::: {.column}

$$
\frac{\sigma}{\sigma\sqrt{\frac{1}{n_1}+\frac{1}{n_2}}} \\
= z_{1-0.05/2}+z_{1-0.2}
$$

Det tager vi nok lettest på en tavle

::::
:::: {.column}

```{webr-r}
#| context: interactive
#| layout: horizontal
#| autorun: false

```
::::
::::

## Lad os prøve en gang til
:::: smaller
Fødselsvægten for børn født indenfor termin med 
gestationsalder 40 uger antages approksimativt normalfordelt med
middelværdi 3500 gram og spredning 430 gram. Vi antager at det er 
populationsværdier

Det ønskes undersøgt om fødselsvægten for børn hvis mødre røg gennem hele graviditeten har samme middelværdi ($\mu$).

Hvis der indsamles n observationer af fødelsvægten af børn af disse mødre, hvilken test ville vi så anvende for at undersøge om deres gennemsnitlige fødselsvægt X er lig $\mu$ = 3500?

Angiv konkret teststørrelse beregnet baseret på de n observationer.

::: {.fragment}

Vi vil skulle beregne SEM for disse børn $\left(\frac{\sigma}{\sqrt{n}}\right)$

Og dernæst teststørrelsen: $\frac{X - 3500}{SEM}$
:::

::::

## Og så til powerberegningen

Hvis den sande $\mu$ er under 3200 gram (eller over 3800 gram),
og vi kun vil acceptere en 10% risiko for ikke at opdage en sådan
forskel på de to middelværdier, hvor stor en stikprøve skal der
så anvendes, med et signifikans niveau på 5%.

Hvad er $H_0$ og $H_A$?

. . . 

$H_0: \mu = 3500$

$H_A: \mu \neq 3500$

## Hvad får vi oplyst?

Ønsket afvigelse vi skal kunne opdage:

. . . 

$\delta = 3800-3500 = 300$

. . . 

Risikoen for ikke at opdage forskellen må være på 10%: $\beta = 0.1$ 

Eller: Power = 0.9

. . . 

Signifikansniveau 5%: $\alpha = 0.05$

. . .

Standardafvigelse $\sigma = 430$

## Powerrelationen opstilles

:::: {.columns}
:::: {.column}
$$
\frac{\text{effekt}}{\text{standardfejl}} = \frac{\delta}{SE}
= z_{1-α/2}+z_{1-β}
$$

$\beta = 0.1$, $\delta = 430$, $SE = \frac{\sigma}{\sqrt{n}}$, $\sigma = 430$

$$
z_{1-\alpha/2}+z_{1-\beta} = \frac{300}{\frac{430}{\sqrt{n}}}
$$

Isoler n - det gør vi på tavlen

::::
:::: {.column}
```{webr-r}
#| context: interactive
#| layout: horizontal
#| autorun: false

```
::::
::::



:::: notes
Resultat: k*430/300)^2

(( qnorm(1-(0.05/2)) + qnorm(1-0.1))*430 / 300)^2

::::



## Del 2

Hvis vi vil have en stikprøve på 100 - hvor stor en forskel på $\mu$ og 3500 kan vi forvente at kunne finde.

Samme forudsætninger som før.

## Opstil powerrelationen 

:::: {.columns}
:::: {.column}
$$
\frac{\text{effekt}}{\text{standardfejl}} = \frac{\delta}{SE}
= z_{1-α/2}+z_{1-β}
$$

$\beta = 0.1$, $SE = \frac{\sigma}{\sqrt{n}}$, $\sigma = 430$, n = 100

$$
z_{1-\alpha/2}+z_{1-\beta} = \frac{\delta}{\frac{430}{\sqrt{100}}}
$$

Isoler $\delta$ - det gør vi på tavlen

::::
:::: {.column}
```{webr-r}
#| context: interactive
#| layout: horizontal
#| autorun: false

```
:::{.fragment}
Det er den størrelse vi kan forvente at opdage (mindst) med en sandsynlighed på 90%
:::

::::
::::



## Husk dog!

Det her er til eksamensbrug. 

Når I skal til at lave forskning, så bør I basere jer på t-fordelingen i stedet. 

Den er bredere, og kan håndtere at variansen ikke er kendt, men skal estimeres.

Den kan også klare sig med færre observationer.

Og når I planlægger forsøget: Så finder I hvor mange observationer/patienter I skal bruge teoretisk.

Og ganger med 2 for at få noget sikkerhedsmargen på det.





