---
title: Powerberegninger
subtitle: Også kendt som styrkeberegninger
format: 
  revealjs:
    logo: "kubdatalab.png"
    css: webr-custom.css
engine: knitr
filters:
  - webr
---

## Hvad katten er det?



Når vi laver statistiske test opstiller vi en NULL-hypotese. AKA $H_0$, og en alternativ hypotese, $H_A$. 

Grundlæggende: Vi opstiller en hypotese om at der ikke sker noget.
Eksempelvis at den sande forskel på to middelværdier er 0. 

Den har vi som regel lyst til at kunne afvise. 

Undertiden er vi dog meget fornøjede med at kunne afvise den.

## Vi har prøvet det

Eksempelvis: To grupper, med hver deres middelværdi $\mu$ og standardafvigelse $\sigma$ og angivelse af antallet, n, observationer i hver gruppe.

Beregn SEM for hver af grupperne: $SEM = \sqrt{\frac{\sigma}{n}}$

Så beregnes en poolet SEM for differencen: $SEM_{diff} = \sqrt{SEM_{1}^2 + SEM_2^2}$

Og et 95% konfidensinterval:

$(\mu_1 - \mu_2) \pm 1.96SEM_{diff}$

Ligger 0 inden for intervallet, er der ingen forskel (på et 5% signifikansniveua). Ligger det udenfor, er der forskel, og vi afviser $H_0$ (på et 5% signifikansniveau).

## Hvad betød det?

Vi får undertiden en p-værdi. Den giver os risikoen er
for at vi afviser $H_0$. _Selvom_ $H_0$ er sand.

- Eller: Hvis $H_0$ er sand, så er p-værdien sandsynligheden for at 
få en forskel på de to middelværdier der er så stor som vi ser.
- Eller - det er risikoen for en type 1 fejl - en falsk positiv.

Type 1 fejl: Der ser ud til at være en effekt. Eller et positivt resultat. Men det er der ikke!

Vi sætter som regel grænseN til 0.05. Vi accepterer at der er 5% 
risiko for at få en falsk positiv. Den kalder vi også $\alpha$.

## Eksistensen af type 1 fejl indikerer eksistensen af type 2 fejl

Og eksistensen af $\alpha$ indikerer eksistensen af $\beta$.

. . . 

Vi kan også begå fejl på en anden måde.

. . . 

Vi kan fx konkludere at der ikke er forskel. _Selvom der i virkeligheden er forskel!_ 

. . . 

Det er en type 2 fejl. En falsk negativ. 

. . . 

Risikoen for at begå en type 2 fejl kan vi også sætte tal på.

. . .  

Den kalder vi $\beta$
 

## Det omvendte af $\beta$

. . . 

Kalder vi power. Det er den "styrke" vores test har. 

. . . 

Eller 

. . . 

- Sandsynligheden for at testen finder forskellen,
når forskellen faktisk findes!
- Power er sandsynligheden for ikke at begå en type 2 fejl.

. . . 

Hvis $\beta$ er risikoen for at vores test ikke finder forskellen, selvom den findes.

. . . 

Så er power sandsynligheden for at vores test finder forskellen. Når altså den faktisk er der.

. . . 

$power = 1 - \beta$

## Hvad afhænger de her ting af?

Helt intuitiv. 

. . . 

Jo flere observationer vi har - jo større er chancen for at
vi finder en forskel (der faktisk er der).

. . . 

Jo mindre standardafvigelser vi har - jo større er chancen
for at vi kan se forskelle på det vi sammenligner.

. . .

Jo større reel forskel der er, jo lettere bliver det at få
øje på den. 

. . . 

Når $\alpha$ stiger, bliver det lettere at forkaste $H_0$
Det bliver også lettere at finde en forskel (power ~ $\beta$ stiger). Til gengæld stiger risikoen for falsk positive.


## Vi har fem parametre

- Stikprøvestørrelserne (n)
- Standardafvigelserne (på stikprøverne, $\sigma$)
- Ønsket forskel vi vil kunne finde ($\delta$)
- Risikoen for type 1 fejl ($\alpha$)
- Risikoen for type 2 fejl ($\beta$)

Vi har en hemmelig sjette parameter. Nemlig hvilken
test det er vi laver. Sammenligner vi middelværdier? Eller
proportioner?

Hvis vi kender værdierne af fire af dem - så kan vi finde værdien af den femte.

## Og hvad spørges der til til eksamen?

Vi får i almindelighed oplyst alt. Undtagen en enkelt af
parametrene. Det er den vi skal finde.

Eksempelvis: Vi ønsker et signifikansniveau på 5% og en power på 80%. Vi ønsker at kunne se en forskel på 42 i middelværdierne på to stikprøver, standardafvigelsen kan antages at være den samme i begge stikprøver. Der er 100 observationer i den ene stikprøve. Hvor mange skal der være i den anden?

## Det har R funktioner til.

- `power.t.test()`
- `power.prop.test()`
- `power.anova.test()` 

Den sidste har jeg ikke set i eksamensopgaver, så den
springer vi over.

Der er lidt flere detaljer, two sample eller one sample? Eller parret? 

Men giv dem fire af de fem parametre, og de beregner den femte.

## Men dem bruger vi ikke...

For eksamen tester ikke om I kan putte tal ind i en funktion.

Eksamen tester om I har forstået nok til at I kan gøre det i hånden.


## I stedet

💥Powerrelationen!💪

$$\frac{\text{effekt}}{\text{standardfejl}}
= z_{1-α/2}+z_{1-β}
$$

Den effekt vi ønsker at kunne se - divideret med standardfejlen, skal være lig med 
$z_{1-α/2}+z_{1-β}$

Det gælder altid. Forskellen fra test til test bestemmer hvordan vi beregner standardfejlen. 

Tænk over hvordan vi beregnede en testværdi. Hvor langt fra 0
ligger det vi observerede, målt i standardafvigelser (eller standardfejl)? Det er samme metode!

## De sære tegn

Lad os lige repetere:

$z_{1-α/2}$ og $z_{1-β}$ kender vi godt.

$z_{1-α/2}$ er kvantilen der matcher 0.975. Det giver:
```{r echo = TRUE}
qnorm(1-0.05/2)
```

Den har vi set før.

$z_{1-β}$ er kvantilen der matcher vores power.
En power på 0.8 er populær (og det er så $\beta = 0.2$):

```{r echo = TRUE}
qnorm(1-0.2)
```

## Hvordan beregnes standardfejlen?

Det har vi også set andetsteds, men lad os lige tage dem alligevel.

En middelværdi: $SE = \frac{\sigma}{\sqrt{n}}$

Forskel på to middelværdier: $SE = \sigma\sqrt{\frac{1}{n_1}+\frac{1}{n_2}}$

Forskel på to middelværdier, hvor grupperne er lige store: $SE = \sigma\sqrt{\frac{2}{n}}$

Parrede målinger: $SE = \frac{\sigma_d}{\sqrt{n}}$
hvor $\sigma_d$ er standardafvigelsen af forskellene

## Hvordan beregnes standardfejlen?

En proportion: $SE = \sqrt{\frac{p(1-p)}{n}}$

Forskel mellem to proportioner: $SE = \sqrt{\frac{p_1(1 - p_1)}{n_1} + \frac{p_2(1-p_2)}{n_2}}$

Forskel mellem to proportioner, hvor grupperne er lige store: $SE = \sqrt{\frac{p_1(1 - p_1) + p_2(1-p_2)}{n}}$

## Så er vi klar, lad os tage et eksempel!


## Husk dog!

Det her er til eksamensbrug. 

Når I skal til at lave forskning, så bør I basere jer på t-fordelingen i stedet. 

Den er bredere, og kan håndtere at variansen ikke er kendt, men skal estimeres.

Den kan også klare sig med færre observationer.

Og når I planlægger forsøget: Så finder I hvor mange observationer/patienter I skal bruge teoretisk.

Og ganger med 2 for at få noget sikkerhedsmargen på det.





