---
title: "Konfidensintervaller og hypotesetests"
subtitle: "Standard Error of the Mean"
format: 
  revealjs:
    logo: "kubdatalab.png"
    css: webr-custom.css
engine: knitr
filters:
  - webr
---

```{r echo = FALSE, warnings = FALSE, message = FALSE}
library(gt)
library(tidyverse)
```

## Hvorfor var normalfordelingen vigtig?

Der er ofte typeopgaver til eksamen hvor I skal demonstrere at I forstår den

Og hvor I skal bruge qnorm og pnorm til at regne frem og tilbage.

## Men også fordi!

Den centrale grænseværdisætning:

Tager vi tilstrækkeligt mange stikprøver, vil disse stikprøvers middelværider
følge normalfordelingen.

Den normalfordeling vil have en middelværdi der er lig med den "sande" middelværdi for
populationen.

## Men ikke den middelværdi I får fra én stikprøve!

Så hvad er populationens middelværdi?

Det kan vi ikke vide. Men vi kan sige noget om den alligevel.

For vores stikprøves middelværdi vil komme fra fordelingen af middelværdier fra 
alle stikprøverne fra populationen.

Men vi ved ikke hvad spredningen på den fordeling er!

## Hvad er spredningen?

Standardafvigelserne fortæller os om spredningen af de enkelte observationer i
vores stikprøve. Den fortæller os ikke om hvad spredningen er på middelværdierne
fra alle de hypotetiske stikprøver.

Den spredning kalder vi "Standard Error of the Mean"

Eller SEM.

Den beregner vi ved

$$SE = \frac{\sigma}{\sqrt{n}}$$

:::: notes
Intuitivt: Jo mindre sigma vi har i stikprøven, jo tættere ligger observationerne
på hinanden. Det gør de nok også i populationen. Og tættere de ligger på hinanden 
jo bedre er vores estimat nok. Og jo større stikprøve vi har, jo mere præcist
bliver det nok.

::::

## Hvad bruger vi den til?

Vi har målt en middelværdi af et eller andet - et systolisk blodtryk eksempelvis, på en stikprøve fra en population. 

Vi får ofte oplyst at værdierne i populationen er normalfordelte. Og vi har beregnet
standardafvigelsen og hvor stor stikprøven var.

Det interessante er - hvor ligger den sande middelværdi?

## Konfidensintervaller

Vi beregner et konfidensinterval.

Vi beregner normalt et 95% konfidensinterval.

Det vil fortælle os, indenfor hvilket interval vi, med 95% sikkerhed, kan forvente 
at finde den sande middelværdi.

Den kan ligge udenfor. Det vil den gøre i 5% af tilfældene.

Husk normalfordelingen. Der er en middelværdi og en spredning. Og så kan vi finde ud af hvor 
grænserne for den del der indeholder 95% af observationerne ligger.

Nu gør vi det "bare" med SEM i stedet for sigma.

Og derfor:

$\mu \pm 1.96 SEM$

## En del af en eksamensopgave
:::: {.columns}
:::: {.column}
Vi får oplyst "summariske regnestørrelser" for plasma magnesium for diabetikere. Vi får lov at antage at 
plasma magnesium er normalfordelt for de to populationer stikprøverne er trukket:
```{r, echo = FALSE}
tribble(~gruppe, ~Antal, ~Gennemsnit, ~Sperdning,
"Diabetikere", 227, 0.719, 0.068,
"Ikke-diabetikere", 140, 0.810, 0.057) |> gt()
```

Beregn 95% konfidensinterval for hver af de to grupper.

. . . 

$SEM = \frac{\sigma}{\sqrt(n)}$

. . . 

$SEM_{dia} = \frac{0.068}{\sqrt(227)}$

. . . 

$SEM_{ikke-dia} = \frac{0.057}{\sqrt(140)}$

. . . 

```{r}
0.719 + c(-1,1)*1.96*(0.057/sqrt(140))
```

::::
:::: {.column}
```{webr-r}
#| context: interactive
#| layout: horizontal
#| autorun: false
```
::::
::::


## Hypotesetest

Den hypotese I typisk bliver bedt om at teste er:

Er denne værdi i virkeligheden 0?

Vi måler blodtryk for en gruppe der får betablokkere. Og en gruppe der får et placebo.

Vi vil typisk se en forskel. Er den forskel i virkeligheden udtryk for en tilfældig variation, og kunne den lige så godt være 0?

Vi opstiller en null-hypotese, og en alternativ hypotese.

null-hypotesen er: der er ingen effekt af medicinen, blodtrykket ændrer sig ikke. Den alternative hypotese er - der er en effekt.

Der hvor vi skal holde tungen lige i munden er, at vi ikke kan vise at der er en effekt. Men vi kan statistisk afvise null-hypotesen.

Det kan vi gøre med en vis sikkerhed. 

```{r echo = FALSE}
library(ggplot2)
library(dplyr)

mu <- 2
sigma <- 0.95

lower <- qnorm(0.025, mean = mu, sd = sigma)
upper <- qnorm(0.975, mean = mu, sd = sigma)

x_vals <- seq(mu - 4 * sigma, mu + 4 * sigma, length.out = 1000)

df <- tibble(
  x = x_vals,
  y = dnorm(x, mean = mu, sd = sigma),
  in_95 = x >= lower & x <= upper
)

ggplot(df, aes(x, y)) +
  geom_area(
    data = df %>% filter(in_95),
    alpha = 0.5
  ) +
  geom_line(linewidth = 1) +
  geom_vline(xintercept = 0, linetype = "dashed", linewidth = 0.8) +
  annotate(
    "text",
    x = 0,
    y = max(df$y) * 0.15,
    label = "0",
    vjust = -0.5
  ) +  
  theme_minimal(base_size = 14)

```

vi har et estimat på en "sand" middelværdi. Vi har også en spredning (SEM) på det estimat. 95% af observationerne ligger inden for +/- 1.96 gange den spredning. Hvis 0 ligger inden for det interval, kan vi ikke afvise at den sande værdi er 0.

det bruger vi til at få en p-værdi. Den udtrykker risikoen for at vi tager fejl når vi afviser null-hypotesen. Vi kan sjælden være 100% sikre.
Men vi kan være 95% sikre. og det er vi typisk tilfredse med. Men er vi 95% sikre, er der stadig 5% risiko for at vi tager fejl. 
Det kalder vi ofte for en type 1 fejl. Den er falsk positiv. Vi tror vi ser en effekt, men den er der faktisk ikke.

Der findes også en type 2 fejl. det er det der sker når vi konkluderer at der ikke er en effekt fordi 0 er indeholdt i intervallet.
men at der faktisk er en effekt. det er en falsk negativ. Vi konkluderer at medicinen ikke har en virking. Men det har den!

Sandsynligheden for at begå en type 2 fejl kalder vi beta. type 1 kalder vi alpha. Det hænger sammen med power.

## En opgave

Vi får oplyst at en gruppe patienter deles op i to, kontrol (318 patienter) og behandling (intervention, 323 patienter). De får målt deres blodtryk før behandling (baseline), og efter 12 måneders behandling.
Forskellen i systolisk blodtryk mellem baseline og efter 12 måneder, oplyses som "diff".
For kontrolgruppen får vi oplyst at forskellen er -16.6 mmHg og spredningen er 19.9

For interventionsgruppen er de tilsvarende tal -19.6 og 17.4

Vi skal nu finde ud af om der er et signifikant fald i blodtrykket for interventionsgruppen.

Det ser jo ud til at det falder. Forskellen er -19.6, men er det signifikant? 
Kunne det tænkes at den sande middelværdi er 0?

Det kræver at vi ved hvor sikker den middelværdi er. Og til det skal vi bruge SEM:

```{r}
SE <- 17.4/sqrt(323)
SE
```

Konfidensintervallet finder vi ved:

$$X +/- 1.96*SE$$


```{r}
-19.6 + c(1,-1)*1.96*SE
```

Hvis der ikke var sket et reelt, signifikant fald, ville 0 være indeholdt i det interval.
Så det systoliske blodtryk falder signifikant i interventionsgruppen.

Er der et signifikant fald i kontrolgruppen?

Samme beregninger:

```{r}
SE <- 19.9/sqrt(318)
SE
```

Og konfidensintervallet:

```{r}
-16.6 + c(1,-1)*1.96*SE
```

Her er 0 heller ikke indeholdt i intervallet - faldet er signifikant.

Er faldet i blodtryk signifikant forskelligt?

De to konfidensintervaller overlapper. Men det er kun hvis et af dem indeholder centeret for det andet konfidensinterval at vi kan bruge konfidensintervaller til at afgøre om de er signifikant forskellige. 





## maj 2025 opgave 2 a

Vi får oplyst at et 95% konfidensinterval for en fødselsvægt er 3561.5 gram til 3583.4 gram. 
Vi får også at vide at beregningen er baseret på 11279 kvinder.

Vi bliver nu spurgt hvor mange gange bredere konfidensintervallet ville blive hvis vi kun havde haft 
data fra 200 kvinder.

Den nedre grænse for konfidensintervallet findes ved at trække 1.96 gange SEM fra middelværdien.
Den øvore grænse finder vi ved at lægge 1.96 gange SEM til middelværdien.

Med andre ord afhænger bredden af standardfejlen, SEM. 

SEM finder vi ved at dividere standardafvigelsen med kvadratroden af antallet af observationer.

Så i konfidensintervallet har vi divideret standardafvigelsen med sqrt(11279)

Nu har vi en stikprøvestørrelse på 200. Så finder vi bredden af konfidensintervallet ved at dividere 
standardafvigelsen med sqrt(200)

Eller - bredden af det første konfidensinterval er 2*1.96*sd/sqrt(11279)

bredden af det andet konfidensinterval er 2*1.96*sd/sqrt(200)

Den ene divideret med den anden:

bredde200 / bredde11270 = sqrt(11270)/sqrt(200) = 7.5



ca 7½ gange. bredere.



## øvelse fra en eksamensopgave

Vi får oplyst "summariske regnestørrelser" for plasma magnesium for diabetikere. Vi får lov at antage at 
plasma magnesium er normalfordelt for de to populationer stikprøverne er trukket:
```{r}
tribble(~gruppe, ~Antal, ~Gennemsnit, ~Sprdening,
"Diabetikere", 227, 0.719, 0.068,
"Ikke-diabetikere", 140, 0.810, 0.057)
```

Beregn 95% konfidensinterval for hver af de to grupper.

Spredningen er for de enkelte målinger. Hvis vi skal beregne konfidensintervallet for estimatet på middelværdien,
skal vi have standardfejlen for middelværdien - SEM.

Den finder vi ved at dividere spredningen med kvadratroden på antallet af observationer.

diabetikere:
0.719 + c(-1,1)*1.96*0.068/sqrt(227)

Ikke-diabetikere:
0.810 + c(-1,1)*1.96*0.057/sqrt(140)

Er der forskel?

Er der signifikant forskel i niveauet?

Ja, de to konfidensintervaller overlapper ikke.

## Hvodan kan vi ellers beregne det?

to-sample t-test

hvad er forskellen på de to middelværdier?

Hvad er den poolede standardfejl (standardafvigelsen divideret med antallet af observationer, summen af de to, kvadratroden af den sum).

Vore null-hypotese er at de er ens, altså at forskellen er 0.

et 95% konfidensinterval for forskellen er:
den observerede forskel +/- 1.96 gange den poolede standardfejl.

Den omfatter ikke 0 - så der er en statistisk signifikant forskel på de to middelværdier.

## En anden eksamensopgave - forskel på middelværdier

Vi undersøger effekten af et blodtrykssænkende præparat i sammenligning med placebo. 

Vi får oplyst regnestørrelser for det systoliske blodtryk i mmHg for de to grupper:

```{r}
tribble(~Gruppe, ~n, ~gennemsnit, ~spredning,
"Behandling", 82, 152.5, 18.4,
"Placebo", 90, 156.5, 19.1)
```
må

Vi har to samples. Så vi bruger two-sample t-test.
Vi er ude efter at se om forskellen mellem de to grupper 152.5-156.5 er signifikant forskellig fra 0.

Vi har to grupper - så vi skal have berenet den poolede standardfejl:


```{r}
sqrt((18.4/sqrt(82))^2 + (19.1/sqrt(90))^2)
```

et 95% konfidensinterval for forskellen er derfor:

4 +/- 1.96*s.e

Da det interval indeholder 0, er der ikke signifikant effekt - det beregnede 95% konfidensinterval for forskellen indeholder med 95% sandsynlighed 0.

## videre - ønsket størrelse af konfidensinterval 

Lidt kringlet eksamensspørgsmål

Hvis antallet af forsøgspersoner der skal have behandlingen kaldes n_1 og antallet af personer i kontrollen (placebo) kaldes n_0.
og vi vil have at der er dobbelt så mange i kontrolgruppen som i forsøgsgruppen (n_0 = 2*n_1). hvor mange personer skal vi så have ialt,
hvis det 95% konfidensinterval vi beregnede lige før får længden 8. Givet at spredningerne er uændrede.

Puha.

Svaret vil være n0 + n1. Eller, 3*n1 fordi n0 er lig 2n1

Konfidensintervallet skal have en længde på 8.

Så 1.96*s.e. hvor s.e. er den poolede standardfejl skal være 4. s.e. skal derfor være 4/1.96. Fordi den skal være 4 på hver side.


s.e. er givet ved 

sqrt((18.4/sqrt(n1))^2 + (19.1/sqrt(n0))^2) = s.e.

(18.4/sqrt(n1))^2 + (19.1/sqrt(n0))^2 = s.e.^2

18.4^2/n1 + 19.1^2/n0 = s.e.^2

18.4^2 / n1 + 19.1^2/2n1 = s.e^2

18.4^2 / n1 + 2*19.1^2 / n1 = se^2

18.4^2 + 2*19.1^2  = se^2 * n1

1068.18/((4/1.96)^2)

Her roder jeg ret meget rundt i udlednignen. 4=1.94*se_poolet. svaret er n1 = 125 og n er derfro 375

## endnu en eksamensopgave

:::: {.columns}
:::: {.column}

Vi har en population - fordelingen af hæmoglobin i populationen er normalfordelt.
middelværdi $\mu$ = 13.3 g/100 ml. Spredning $\sigma$ = 1.12 g/100 ml.

Vi udtager stikprøver af størrelsen n. For hver af de stikprøver beregnes stikprøvegennemsnittet. Disse stikprøvegennemsnit er normalfordelte
med middelværdi mu (hvis vi udtager uendeligt mange stikprøver)

Hvad er spredningen i fordelingen af stikprøvegennemsnittene?

. . . 

Det er SEM. Den beregner vi ved $\frac{\sigma}{sqrt{n}}/$
::::
:::: {.column}

```{webr-r}
#| context: interactive
#| layout: horizontal
#| autorun: false
```

::::
::::

## del b

:::: {.columns}
:::: {.column}


Hvis vi sætter n til 15, hvilken andel af stikprøverne vil ligge mellem 13.0 og 13.6 g/100ml?

. . . 

P(13.0 < X < 13.6)

. . . 

P(X < 13.6) - P(X< 13.0)

. . . 

standardiser. SEM = $\frac{\sigma}{\sqrt{n}}$, $\mu = 13.3$

. . . 

```{r}
1.12/sqrt(15)
```

. . . 

$P(Z < \frac{13.6 - 13.3}{0.2891828}) - P(Z < \frac{13.0 - 13.3}{0.2891828})$

. . . 
::::
:::: {.column}
```{webr-r}
#| context: interactive
#| layout: horizontal
#| autorun: false
```

::::
::::


## del c

:::: {.columns}
:::: {.column}


Hvor stor skal n være hvis 95% af stikprøverne skal have et snit der ligger mellem $\mu-0.2$ og $\mu+0.2$

. . .
95% intervallet er:

$\mu \pm 1.96SEM$

. . .

Så $1.96SEM = 0.2$

. . .


$1.96\frac{\sigma}{\sqrt{n}} = 0.2$

. . .

Indsæt $\sigma$ og n og løs for n
 
::::
:::: {.column}
```{webr-r}
#| context: interactive
#| layout: horizontal
#| autorun: false
```

::::
::::