---
title: "Konfidensintervaller og hypotesetests"
subtitle: "Standard Error of the Mean"
format: 
  revealjs:
    logo: "kubdatalab.png"
    css: webr-custom.css
engine: knitr
filters:
  - webr
---

```{r echo = FALSE, warnings = FALSE, message = FALSE}
library(gt)
library(tidyverse)
```

## Hvorfor var normalfordelingen vigtig?

Der er ofte typeopgaver til eksamen hvor I skal demonstrere at I forstår den

Og hvor I skal bruge qnorm og pnorm til at regne frem og tilbage.

## Men også fordi!
:::: smaller

:::: {.fragment}
Vi kunne _rigtig_ godt tænke os at vide hvad det gennemsnitlige systoliske blodtryk for en gruppe patienter er.
::::
:::: {.fragment}
Det er ikke realistisk at måle blodtryk på _alle_ patienter i den gruppe.
::::
:::: {.fragment}
I stedet kan vi tage en stikprøve, og måle blodtrykket på de patienter.
::::
:::: {.fragment}
Men det fortæller os kun hvad gennemsnittet er i _den_ stikprøve.
::::
:::: {.fragment}
Ikke hvad den "sande" middelværdi for _hele_ populationen er.
::::
:::: {.fragment}
Vi har normalt "kun" en stikprøve, som vi har trukket fra populationen.
::::
:::: {.fragment}
Vi kender ikke den "sande" middelværdi i populationen.
::::
:::: {.fragment}
Eller den "sande" spredning/standardafvigelse
::::
:::: {.fragment}
Men vi vil stadig _rigtig_ gerne kunne sige noget om hvad den "sande" middelværdi er.
:::: 
:::

## Den centrale grænseværdisætning:

Tager vi tilstrækkeligt mange (tilpas store) stikprøver, vil disse stikprøvers middelværdier
følge normalfordelingen.

Den normalfordeling vil have en middelværdi der er lig med den "sande" middelværdi for
populationen.



## CLT?

:::: smaller
Vi er interesseret i gennemsnitshøjden af danske mænd. Vi ved ikke hvilken sandsynlighedsfordeling der beskriver danske mænds højde.

:::: {.fragment}

Så vi tager en stikprøve på eksempelvis 20 mænd fra populationen (alle danske mænd) og måler deres højde.

::::
:::: {.fragment}

Vi beregner gennemsnittet af den stikprøve og gemmer det.

::::
:::: {.fragment}

Det gentager vi mange gange. Ny stikprøve - mål - beregn gennemsnit. Ny stikprøve - mål - beregn gennemsnit.

::::
:::: {.fragment}

Det gør vi mange gange. 

::::
:::: {.fragment}

Det giver en masse gennemsnit/middelværdier.

::::
:::: {.fragment}

_De middelværdier vil følge normalfordelingen._ 

::::
:::: {.fragment}

_Uanset_ hvilken sandsynlighedsfordeling danske mænds højde følger.

::::
:::: {.fragment}

Det kan man føre bevis for. Men det springer vi over.
:::: 
::::

## En gang til - det er vigtigt!

Hvis vi tager mange stikprøver, og beregner deres middelværdier. Så vil de middelværdier følge normalfordelingen.

Det gælder kun hvis stikprøven er tilpas stor. Ofte er 30 nok.

Hvis populationen selv er normalfordelt, er middelværdien normalfordelt uanset størrelsen af stikprøven.

Bemærk at vi ikke kender disse middelværdiers spredning. Eller hvad middelværdien af middelværdierne er. Det kommer vi til.

## CLT demo

::: {.webr-side-by-side}
```{webr-r}
#| context: interactive
#| layout: horizontal
#| autorun: false
data <- mean(rexp(20))
data <- c(data, mean(rexp(20)))
hist(data)

```
:::


## Hvordan hjælper det os?

Hvis vi kender spredningen på stikprøvens middelværdi.

. . .

Kan vi beregne et 95% KI for den middelværdi.

. . .

Det interval vil, i 95% af tilfældene, indeholde den sande middelværdi for populationen.

```{r}
library(ggplot2)

# "Ukendte" parametre (kun til illustration)
mu <- 100
sigma <- 15

# En stikprøve giver dette estimat
xbar <- 104
se <- 3

# 95% konfidensinterval
lower <- xbar - 1.96 * se
upper <- xbar + 1.96 * se

# Data til normalfordeling
df <- data.frame(
  x = seq(mu - 4*sigma, mu + 4*sigma, length.out = 500)
)
df$y <- dnorm(df$x, mean = mu, sd = sigma)

ggplot(df, aes(x, y)) +
  geom_line(linewidth = 1) +
  
  # Sand middelværdi (ukendt i praksis)
  geom_vline(xintercept = mu, linetype = 2, linewidth = 1) +
  
  # Stikprøvemiddelværdi
  geom_vline(xintercept = xbar, linewidth = 1) +
  
  # 95% konfidensinterval
  geom_segment(
    aes(x = lower, xend = upper,
        y = max(y)*0.15, yend = max(y)*0.15),
    linewidth = 1.2
  ) +
  
  # Endestykker
  geom_segment(
    aes(x = lower, xend = lower,
        y = max(y)*0.12, yend = max(y)*0.18),
    linewidth = 1
  ) +
  geom_segment(
    aes(x = upper, xend = upper,
        y = max(y)*0.12, yend = max(y)*0.18),
    linewidth = 1
  ) +
  
  # Labels
  annotate("text", x = mu, y = max(df$y)*0.95,
           label = "Sand middelværdi (ukendt)",
           hjust = -0.1) +
  
  annotate("text", x = xbar, y = max(df$y)*0.85,
           label = "Stikprøvemiddelværdi",
           hjust = -0.1) +
  
  annotate("text", x = xbar, y = max(df$y)*0.22,
           label = "95% konfidensinterval",
           vjust = 0) +
  
  labs(
    x = "Værdi",
    y = "Tæthed"
  ) +
  
  theme_minimal()
```

## Hvad er et 95% konfidensinterval?

Det er det interval, som, hvis vi beregner det "mange" gange, i 95% af tilfældene vil indeholde den sande værdi.

Vi har et estimat. Det er vores bedste bud. Men vi ved at det nok ikke er 100% korrekt. Det er næppe den "sande" værdi.

Men vi kan beregne et interval.

Intuitivt kan vi forstå det interval, som at vi er 95% sikre på indeholder den sande værdi.

Eller mere korrekt, at hvis vi beregner et interval ud fra tilstrækkeligt mange stikprøver, så vil den sande værdi være indeholdt i 95% af de intervaller.

Det minder om normal området vi så da vi talte om normalfordelingen. Hvis værdierne var normalfordelte, indenfor hvilket interval ville 95% af dem så ligge. Her er det dog ikke værdierne, men estimaterne vi arbejder med.

## Hvordan beregner vi så det?

Da vi beregnede normalområdet skulle vi bruge en middelværdi og en standardafvigelse.

Standardafvigelsen fortæller hvordan de enkelte målinger i vores stikprøve afviger fra middelværdien af stikprøven.

Ikke hvordan middelværdierne fra mange stikprøver afviger.

Vi springer matematikken over, men spredningen af middelværdien af stikprøven kalder vi " "Standard Error of the Mean". SEM blandt venner.

Og vi beregner vi ved

$$SE = \frac{\sigma}{\sqrt{n}}$$

:::: notes
Intuitivt: Jo mindre sigma vi har i stikprøven, jo tættere ligger observationerne
på hinanden. Det gør de nok også i populationen. Og tættere de ligger på hinanden 
jo bedre er vores estimat nok. Og jo større stikprøve vi har, jo mere præcist
bliver det nok.

::::


## En del af en eksamensopgave
:::: {.columns}
:::: {.column}
:::: evensmaller
Vi får oplyst "summariske regnestørrelser" for plasma magnesium for diabetikere. Vi får lov at antage at 
plasma magnesium er normalfordelt for de to populationer stikprøverne er trukket fra:
```{r, echo = FALSE}
tribble(~gruppe, ~Antal, ~Gennemsnit, ~Spredning,
"Diabetikere", 227, 0.719, 0.068,
"Ikke-diabetikere", 140, 0.810, 0.057) |> gt()
```

Beregn 95% konfidensinterval for hver af de to grupper.

Ja, det ligner noget vi har set før. Dengang skulle vi se på det interval der indeholdt 95% af observationer. Nu skal vi estimere to middelværdier.

::::

::::
:::: {.column}
```{webr-r}
#| context: interactive
#| layout: horizontal
#| autorun: false
```
::::
::::

:::: notes

$SEM_{dia} = \frac{0.068}{\sqrt(227)}$


$SEM_{ikke-dia} = \frac{0.057}{\sqrt(140)}$

det vi skal lægge mærke til er, at middel for diabetikere ikke er indeholdt i ki for non diabetikere.
Og omvendt.  
Er der forskel?
::::

## Testværdi

Vi beregnede et 95% KI for plasma-magnesium for diabetikere til:

[0.7101539, 0.7278461]
og
SEM var 0.004513319
0.719


Det betyder - 95% af de gange vi beregner en middelværdi af plasma-magnesium for diabetikere, vil værdien ligge indenfor det interval.

Er 0.73 indeholdt? 
Eller - ligger det for langt fra middelværdien på 0.719 til at det er med?

Det kan vi se. Vi kan også se at 
(0.73-0.719)/0.004513319 = 2.437231

Det svarer til at sige at 

0.73 = 0.719 + 2.437*SEM

Vi kalder 2.437231 for testværdien. 
Den kritiske værdi ved 95% er 1.96. Er 2.437 større? Ja, så ligger værdien længere væk end 1.96 standardfejl fra middelværdien. Og så er den ikke indeholdt i de 95%.

## Hypotesetest

Hvad er en hypotese?

En hypotese er en påstand om den sande, men ukendte værdi i populationen.

I det foregående eksempel kunne det være: Der er forskel på plasma Magnesium for diabetikere og ikke-diabetikere.

Vi opstiller altid to hypoteser:


H_0 - der er ingen forskel

H_a - der er forskel.

Vores test kan afvise H_0. Det betyder at data ikke er forenelige med H_0.
Eller ikke forkaste H_0. Det betyder at data er forenelige med H_0.

Bemærk at vi ikke accepterer H_0. Vi kan kun undlade at forkaste den.

Det vil vi gøre med en vis sikkerhed eller risiko.

Så vi vælger et signifikansniveau alpha, som er risikoen for at forkaste H_0, selvom H_0 er sand.

alpha = 0.05 er meget populært.

Når vi har opstillet vores hypotese, beregner vi en teststørrelse

test = estimat-hypotese /SE

og sammenligner med den kritiske værdi.

Den kritiske værdi angiver hvor ekstrem teststørrelsen må være, hvis H_0 er sand.


For at gøre alt det, skal vi træffe tre valg:


1. Hvad er det vi tester?
Em middelværdi
En forskel på to middelværdier
(senere; andele og ratioer RR/OR)

Hvordan er vores data:
En gruppe?
To grupper
Hvis der er to grupper, er de parrede eller ikke parrede?

Retningen
Er værdierne forskellige - tosidet
Er den ene større end den anden - ensidet.


Hypotesetest = afstand fra hypotese målt i standardfejl

Eller: test = signal/støj. Hvor støjen er standardfejlen.

## Estimatet

Middelværdien ved vi godt hvordan vi beregner

Til eksamen skal vi ikke selv beregne den. 

Forskellen på middelværdier beregnes ved at trække den ene fra den anden.

Til eksamen får vi den enten oplyst direkte. Eller også får vi de to middelværdier oplyst, og så trækker vi den ene fra den anden.

## Standardfejlen

Afhænger af testen.

For en enkelt middelværdi 


## Den kritiske værdi

Hvis kriteriet alpha = 0.05, så leder vi efter 



## En opgave

En gruppe patienter deles op i to, kontrol (318 patienter) og behandling (intervention, 323 patienter). Der måles blodtryk før behandling (baseline), og efter 12 måneders behandling.
Forskellen i systolisk blodtryk mellem baseline og efter 12 måneder, oplyses som "diff".
For kontrolgruppen får vi oplyst at forskellen er -16.6 mmHg og spredningen er 19.9

For interventionsgruppen er de tilsvarende tal -19.6 og 17.4

Vi skal nu finde ud af om der er et signifikant fald i blodtrykket for interventionsgruppen.

Det ser jo ud til at det falder. Forskellen er -19.6, men er det signifikant? 
Kunne det tænkes at den sande middelværdi er 0?

Det kræver at vi ved hvor sikker den middelværdi er. Og til det skal vi bruge SEM:

```{r}
SE <- 17.4/sqrt(323)
SE
```

Konfidensintervallet finder vi ved:

$$X +/- 1.96*SE$$


```{r}
-19.6 + c(1,-1)*1.96*SE
```

Hvis der ikke var sket et reelt, signifikant fald, ville 0 være indeholdt i det interval.
Så det systoliske blodtryk falder signifikant i interventionsgruppen.

Er der et signifikant fald i kontrolgruppen?

Samme beregninger:

```{r}
SE <- 19.9/sqrt(318)
SE
```

Og konfidensintervallet:

```{r}
-16.6 + c(1,-1)*1.96*SE
```

Her er 0 heller ikke indeholdt i intervallet - faldet er signifikant.

Er faldet i blodtryk signifikant forskelligt?

De to konfidensintervaller overlapper. Men det er kun hvis et af dem indeholder centeret for det andet konfidensinterval at vi kan bruge konfidensintervaller til at afgøre om de er signifikant forskellige. 





## maj 2025 opgave 2 a

Vi får oplyst at et 95% konfidensinterval for en fødselsvægt er 3561.5 gram til 3583.4 gram. 
Vi får også at vide at beregningen er baseret på 11279 kvinder.

Vi bliver nu spurgt hvor mange gange bredere konfidensintervallet ville blive hvis vi kun havde haft 
data fra 200 kvinder.

Den nedre grænse for konfidensintervallet findes ved at trække 1.96 gange SEM fra middelværdien.
Den øvre grænse finder vi ved at lægge 1.96 gange SEM til middelværdien.

Med andre ord afhænger bredden af standardfejlen, SEM. 

SEM finder vi ved at dividere standardafvigelsen med kvadratroden af antallet af observationer.

Så i konfidensintervallet har vi divideret standardafvigelsen med sqrt(11279)

Nu har vi en stikprøvestørrelse på 200. Så finder vi bredden af konfidensintervallet ved at dividere 
standardafvigelsen med sqrt(200)

Eller - bredden af det første konfidensinterval er 2*1.96*sd/sqrt(11279)

bredden af det andet konfidensinterval er 2*1.96*sd/sqrt(200)

Den ene divideret med den anden:

bredde200 / bredde11270 = sqrt(11270)/sqrt(200) = 7.5



ca 7½ gange bredere.



## øvelse fra en eksamensopgave

Vi får oplyst "summariske regnestørrelser" for plasma magnesium for diabetikere. Vi får lov at antage at 
plasma magnesium er normalfordelt for de to populationer stikprøverne er trukket:
```{r}
tribble(~gruppe, ~Antal, ~Gennemsnit, ~Sprdening,
"Diabetikere", 227, 0.719, 0.068,
"Ikke-diabetikere", 140, 0.810, 0.057)
```

Beregn 95% konfidensinterval for hver af de to grupper.

Spredningen er for de enkelte målinger. Hvis vi skal beregne konfidensintervallet for estimatet på middelværdien,
skal vi have standardfejlen for middelværdien - SEM.

Den finder vi ved at dividere spredningen med kvadratroden på antallet af observationer.

diabetikere:
0.719 + c(-1,1)*1.96*0.068/sqrt(227)

Ikke-diabetikere:
0.810 + c(-1,1)*1.96*0.057/sqrt(140)

Er der forskel?

Er der signifikant forskel i niveauet?

Ja, de to konfidensintervaller overlapper ikke.

## Hvodan kan vi ellers beregne det?

CENTRAL POINTE. grænseværdisætningen gælder en del andet end blot middelværdien.

Vi har SEM. Mere generelt har vi en standardfejl, SE. Det kan være standardfejlen på middelværdien.
Så er det SEM. Det kan også være standardfejlen på så meget andet.

Men har vi et estimat fra en stikprøve der giver os en værdi, så kan vi beregne 
konfidensintervallet for den værdi - hvis vi kender standardfejlen.

SEM beregnes på en bestemt måde.

hvordan beregner vi andre standardfejl?

to-sample t-test

hvad er forskellen på de to middelværdier?

Hvad er den poolede standardfejl (standardafvigelsen divideret med antallet af observationer, summen af de to, kvadratroden af den sum).

Vore null-hypotese er at de er ens, altså at forskellen er 0.

et 95% konfidensinterval for forskellen er:
den observerede forskel +/- 1.96 gange den poolede standardfejl.

Den omfatter ikke 0 - så der er en statistisk signifikant forskel på de to middelværdier.

## En anden eksamensopgave - forskel på middelværdier

Vi undersøger effekten af et blodtrykssænkende præparat i sammenligning med placebo. 

Vi får oplyst regnestørrelser for det systoliske blodtryk i mmHg for de to grupper:

```{r}
tribble(~Gruppe, ~n, ~gennemsnit, ~spredning,
"Behandling", 82, 152.5, 18.4,
"Placebo", 90, 156.5, 19.1)
```
må

Vi har to samples. Så vi bruger two-sample t-test.
Vi er ude efter at se om forskellen mellem de to grupper 152.5-156.5 er signifikant forskellig fra 0.

Vi har to grupper - så vi skal have beregnet den poolede standardfejl:


```{r}
sqrt((18.4/sqrt(82))^2 + (19.1/sqrt(90))^2)
```

et 95% konfidensinterval for forskellen er derfor:

4 +/- 1.96*s.e

Da det interval indeholder 0, er der ikke signifikant effekt - det beregnede 95% konfidensinterval for forskellen indeholder med 95% sandsynlighed 0.

## videre - ønsket størrelse af konfidensinterval 

Lidt kringlet eksamensspørgsmål

Hvis antallet af forsøgspersoner der skal have behandlingen kaldes n_1 og antallet af personer i kontrollen (placebo) kaldes n_0.
og vi vil have at der er dobbelt så mange i kontrolgruppen som i forsøgsgruppen (n_0 = 2*n_1). hvor mange personer skal vi så have ialt,
hvis det 95% konfidensinterval vi beregnede lige før får længden 8. Givet at spredningerne er uændrede.

Puha.

Svaret vil være n0 + n1. Eller, 3*n1 fordi n0 er lig 2n1

Konfidensintervallet skal have en længde på 8.

Så 1.96*s.e. hvor s.e. er den poolede standardfejl skal være 4. s.e. skal derfor være 4/1.96. Fordi den skal være 4 på hver side.


s.e. er givet ved 

sqrt((18.4/sqrt(n1))^2 + (19.1/sqrt(n0))^2) = s.e.

(18.4/sqrt(n1))^2 + (19.1/sqrt(n0))^2 = s.e.^2

18.4^2/n1 + 19.1^2/n0 = s.e.^2

18.4^2 / n1 + 19.1^2/2n1 = s.e^2

18.4^2 / n1 + 2*19.1^2 / n1 = se^2

18.4^2 + 2*19.1^2  = se^2 * n1

1068.18/((4/1.96)^2)

Her roder jeg ret meget rundt i udlednignen. 4=1.94*se_poolet. svaret er n1 = 125 og n er derfro 375

## endnu en eksamensopgave

:::: {.columns}
:::: {.column}

Vi har en population - fordelingen af hæmoglobin i populationen er normalfordelt.
middelværdi $\mu$ = 13.3 g/100 ml. Spredning $\sigma$ = 1.12 g/100 ml.

Vi udtager stikprøver af størrelsen n. For hver af de stikprøver beregnes stikprøvegennemsnittet. Disse stikprøvegennemsnit er normalfordelte
med middelværdi mu (hvis vi udtager uendeligt mange stikprøver)

Hvad er spredningen i fordelingen af stikprøvegennemsnittene?

. . . 

Det er SEM. Den beregner vi ved $\frac{\sigma}{sqrt{n}}/$
::::
:::: {.column}

```{webr-r}
#| context: interactive
#| layout: horizontal
#| autorun: false
```

::::
::::

## del b

:::: {.columns}
:::: {.column}


Hvis vi sætter n til 15, hvilken andel af stikprøverne vil ligge mellem 13.0 og 13.6 g/100ml?

. . . 

P(13.0 < X < 13.6)

. . . 

P(X < 13.6) - P(X< 13.0)

. . . 

standardiser. SEM = $\frac{\sigma}{\sqrt{n}}$, $\mu = 13.3$

. . . 

```{r}
1.12/sqrt(15)
```

. . . 

$P(Z < \frac{13.6 - 13.3}{0.2891828}) - P(Z < \frac{13.0 - 13.3}{0.2891828})$

. . . 
::::
:::: {.column}
```{webr-r}
#| context: interactive
#| layout: horizontal
#| autorun: false
```

::::
::::


## del c

:::: {.columns}
:::: {.column}


Hvor stor skal n være hvis 95% af stikprøverne skal have et snit der ligger mellem $\mu-0.2$ og $\mu+0.2$

. . .
95% intervallet er:

$\mu \pm 1.96SEM$

. . .

Så $1.96SEM = 0.2$

. . .


$1.96\frac{\sigma}{\sqrt{n}} = 0.2$

. . .

Indsæt $\sigma$ og n og løs for n
 
::::
:::: {.column}
```{webr-r}
#| context: interactive
#| layout: horizontal
#| autorun: false
```

::::
::::


## Hoppeeksamensopgave

man har undersøgt 249 børn for hvor langt de kan hoppe. Der er følgende variable i datasættet:

idnr: løbenummer for personen
gender: Køn, 1 dreng, 2 pige
age: barnets alder
height: barnets højde i cm
cohR: Længde af hop på højre ben (cm)
cohL: Længde af hop på venstre ben (cm)
diff: forskel på chohR og cohL

Vi får også oplyst de første fire observatiner:


```{r}
tribble(~idnr, ~gender, ~age, ~height, ~cohR, ~cohL, ~diff,
1, 1,10,148.2,185.9,207.3,-21.4,
2,2,9,136.2,257.4,223.0,34.4,
3,1,9,139.4,203.5,250.3,-46.8,
4,2,9,137.6,347.0,388.4,-41.4)
```
Og noget summarisk data:
>mean(cohR)
270.441
>mean(cohL)
265.3871
>mean(diff)
5.053815
>sd(cohR)
74.69524
>sd(cohL)
79.73807
>sd(diff)
37.87201

Er der overordnet forskel på hoppelængde på højre og venstre ben?

Det er en parret t-test hvor vi ser på differencen. Vi skal bruge SEM.

SEM = 37.87201/sqrt(249) = 2.400041

middel/sem = 5.053815/2.400041 =  2.10572
Det udtrykker hvor mange s.e. den observerede differens ligger fra 0. Det er mere end 1.96, så forskellen er signifikant.

Vi finder p-værdien ved
2*pt(-abs(2.10572), df = 248)

b) 
gennemsnit og spredning for diff for pigerne beregnes til 12.51 og 36.15

Når Berit hopper 250 cm på højre ben, men kun 200 cm på venstre ben er der så grund til at tro at der er noget
galt med hendes venstre ben?

Eller - falder den diff vi ser for Berit uden for hvad vi forventer? Altså uden for 95% normalområdet?

diff for Berit er 250-200 = 50.

Normalområdet er 12.51 + c(-1,1)*1.96*36.15 = -58.344  83.364
Berits måling ligger inden for normalområdet.

c)

Nu udføres følgende annalyse:
summary(lm(diff~factor(gender)))
og vi får dette resultat:



```{r echo = FALSE}
library(tidyverse)
library(gt)

tribble(~Term, ~Estimate, ~`Std. Error`, ~`t value`, ~`Pr(>|t|)`,
"(Intercept)", "-3.775", "3.471", "-1.087", "0.27795",
"factor(gender)2", "16.283", "4.714", "3.454", "0.00065***"

) |> 

  gt() |> 
  cols_label(
    Term = "",
    Estimate = "Estimate",
    `Std. Error` = "Std. Error",
    `t value` = "t value",
    `Pr(>|t|)` = "Pr(>|t|)"
  ) |> 
  cols_align(
    align = "left",
    everything()
  ) |> 
    
  tab_options(
    # Ydre kanter
    table.border.top.width = px(0),
    table.border.bottom.width = px(0),

    # Overskrift og kolonneetiketter
    heading.border.bottom.width = px(0),
    column_labels.border.top.width = px(0),
    column_labels.border.bottom.width = px(0),

    # Krop: ingen vandrette linjer
    table_body.hlines.width = px(0),
    table_body.border.bottom.width = px(0),

    # Gruppe-linjer (hvis nogen)
    table_body.border.top.width = px(0),
    row_group.border.top.width = px(0),
    row_group.border.bottom.width = px(0)
  ) |> 
  opt_table_font(
     font = list(google_font("Courier Prime"), default_fonts())) 
```

Hvilken analyse har vi gennemført? Hvad kan vi konkludere? Fortolk de to værdier i søjlen "Estimate" og beregn de tilhørende
95% konfidensintervaller

Multipel lineær regression med diff som afhængig variabel, og køn som kategorisk forklarende variabel.
vi har køn som kategorisk variabel, og 2 er pigerne. Der er en signifikant kønsforskel. 

Estimaet på -3.775 er den estimerede diff, altså forskel i hoppelængde for drengene (da de er "baseline" eller reference kategori)
Den er ikke signifikant - da p er over 0.05.

et95% KI kan beregnes til: -3.775 + c(-1,1)*1.96*3.471 = -10.57816   3.02816
Intervallet indeholder 0, hvilket matcher at estimatet ikke er signifikant (vi kan ikke afvise null-hypotesen om at estimatet i virkeligheden
er 0) Der ser altså ikke ud til at være forskel i drengenes hoppelængde mellem højre og venstre ben.

Estimatet på 16.28 er den estimerede middelværdi for forskellen i hoppelængde mellem pigerne og drengene. Den er signifikant med en p-værdi under 0.05 (så vi kan afvise null-hypotesen om at den sande værdi af estimatet er 0).
Den har et 95% ki på: 16.283+c(-1,1)*1.96*4.714 =  7.04356 25.52244

der er derfor statisisk evidens for at pigerne - i gennemsnit - hopper længere på højre end venstre ben. Forskellen estimeres til -3.775+16.283 = 12.508.
Så forskellen på højre og venstre er, for drengene -3.775 cm. En pige vil have en forskel der er 16.283 cm længere end en dreng (i gennemsnit).

