---
title: "Konfidensintervaller og hypotesetests"
subtitle: "Standard Error of the Mean"
format: 
  revealjs:
    logo: "kubdatalab.png"
    css: webr-custom.css
engine: knitr
filters:
  - webr
---

```{r echo = FALSE, warnings = FALSE, message = FALSE}
library(gt)
library(tidyverse)
```

## Hvorfor var normalfordelingen vigtig?

Der er ofte typeopgaver til eksamen hvor I skal demonstrere at I forstår den

Og hvor I skal bruge qnorm og pnorm til at regne frem og tilbage.

## Men også fordi!

Den centrale grænseværdisætning:

Tager vi tilstrækkeligt mange (tilpas store) stikprøver, vil disse stikprøvers middelværdier
følge normalfordelingen.

Den normalfordeling vil have en middelværdi der er lig med den "sande" middelværdi for
populationen.

## Men ikke den middelværdi I får fra én stikprøve!

Så hvad er populationens middelværdi?

Det kan vi ikke vide. Men vi kan sige noget om den alligevel.

For vores stikprøves middelværdi vil komme fra fordelingen af middelværdier fra 
alle stikprøverne fra populationen.

Vi ved dog ikke hvad spredningen på den fordeling er!

## Hvad er spredningen?

Standardafvigelserne fortæller os om spredningen af de enkelte observationer i
vores stikprøve. Den fortæller os ikke om hvad spredningen er på middelværdierne
fra alle de hypotetiske stikprøver.

Den spredning kalder vi "Standard Error of the Mean"

Eller SEM.

Den beregner vi ved

$$SE = \frac{\sigma}{\sqrt{n}}$$

:::: notes
Intuitivt: Jo mindre sigma vi har i stikprøven, jo tættere ligger observationerne
på hinanden. Det gør de nok også i populationen. Og tættere de ligger på hinanden 
jo bedre er vores estimat nok. Og jo større stikprøve vi har, jo mere præcist
bliver det nok.

::::

## Hvad bruger vi den til?

Vi har målt en middelværdi af et eller andet - et systolisk blodtryk eksempelvis, på en stikprøve fra en population. 

Vi får ofte oplyst at værdierne i populationen er normalfordelte. Og vi har beregnet
standardafvigelsen og hvor stor stikprøven var.

Det interessante er - hvor ligger den sande middelværdi?

## Det minder om normalområdet

Normalområdet var det område hvor vi havde (eksempelvis) 95% af observationerne. 

Eksempelvis inden for hvilket interval vi kan forvente at finde 95% af observationerne af plasma magnesium.


## Konfidensintervaller

Det gennemsnit vi finder i vores stikprøve er vores estimat på den sande værdi i populationen.

Usikkerheden på det estimat bestemmes af stikprøvens størrelse, og variationen i data.

Standardfejlen på estimatet beregnes ved $SEM = \frac{s}{\sqrt{n}}$s

Vi beregner et 95% konfidensinterval ved middelværdien plus/minus 1.96*SEM. 

Som dog teknisk set kun gælder hvis vi kender sigma, eller stikprøven er stor.

## Konfidensintervaller

Stringent formuleret:

Hvis vi gentager forsøget mange gange og hver gang beregner et 95% konfidensinterval, vil ca. 95% af intervallerne indeholde den sande middelværdi 𝜇
 
$\mu \pm 1.96 SEM$

Eller, lidt sjusket: Vi er 95% sikre på, at intervallet indeholder den sande middelværdi.


## En del af en eksamensopgave
:::: {.columns}
:::: {.column}
:::: evensmaller
Vi får oplyst "summariske regnestørrelser" for plasma magnesium for diabetikere. Vi får lov at antage at 
plasma magnesium er normalfordelt for de to populationer stikprøverne er trukket fra:
```{r, echo = FALSE}
tribble(~gruppe, ~Antal, ~Gennemsnit, ~Spredning,
"Diabetikere", 227, 0.719, 0.068,
"Ikke-diabetikere", 140, 0.810, 0.057) |> gt()
```

Beregn 95% konfidensinterval for hver af de to grupper.

Ja, det ligner noget vi har set før. Dengang skulle vi se på det interval der indeholdt 95% af observationer. Nu skal vi estimere to middelværdier.

::::

::::
:::: {.column}
```{webr-r}
#| context: interactive
#| layout: horizontal
#| autorun: false
```
::::
::::

:::: notes

$SEM_{dia} = \frac{0.068}{\sqrt(227)}$


$SEM_{ikke-dia} = \frac{0.057}{\sqrt(140)}$

det vi skal lægge mærke til er, at middel for diabetikere ikke er indeholdt i ki for non diabetikere.
Og omvendt.  
Er der forskel?
::::


## Hypotesetest

Den hypotese I typisk bliver bedt om at teste er:

Er denne værdi i virkeligheden 0?

Vi måler blodtryk for en gruppe der får betablokkere. Og en gruppe der får et placebo.

Vi vil typisk se en forskel. Er den forskel i virkeligheden udtryk for en tilfældig variation, og kunne den lige så godt være 0?

Vi opstiller en null-hypotese, og en alternativ hypotese.

null-hypotesen er: der er ingen effekt af medicinen, blodtrykket ændrer sig ikke. Den alternative hypotese er - der er en effekt.

Der hvor vi skal holde tungen lige i munden er, at vi ikke kan vise at der er en effekt. Men vi kan statistisk afvise null-hypotesen.

Det kan vi gøre med en vis sikkerhed. 

```{r echo = FALSE}
library(ggplot2)
library(dplyr)

mu <- 2
sigma <- 0.95

lower <- qnorm(0.025, mean = mu, sd = sigma)
upper <- qnorm(0.975, mean = mu, sd = sigma)

x_vals <- seq(mu - 4 * sigma, mu + 4 * sigma, length.out = 1000)

df <- tibble(
  x = x_vals,
  y = dnorm(x, mean = mu, sd = sigma),
  in_95 = x >= lower & x <= upper
)

ggplot(df, aes(x, y)) +
  geom_area(
    data = df %>% filter(in_95),
    alpha = 0.5
  ) +
  geom_line(linewidth = 1) +
  geom_vline(xintercept = 0, linetype = "dashed", linewidth = 0.8) +
  annotate(
    "text",
    x = 0,
    y = max(df$y) * 0.15,
    label = "0",
    vjust = -0.5
  ) +  
  theme_minimal(base_size = 14)

```

vi har et estimat på en "sand" middelværdi. Vi har også en spredning (SEM) på det estimat. 95% af observationerne ligger inden for +/- 1.96 gange den spredning. Hvis 0 ligger inden for det interval, kan vi ikke afvise at den sande værdi er 0.

det bruger vi til at få en p-værdi. Den udtrykker risikoen for at vi tager fejl når vi afviser null-hypotesen. Vi kan sjælden være 100% sikre.
Men vi kan være 95% sikre. og det er vi typisk tilfredse med. Men er vi 95% sikre, er der stadig 5% risiko for at vi tager fejl. 
Det kalder vi ofte for en type 1 fejl. Den er falsk positiv. Vi tror vi ser en effekt, men den er der faktisk ikke.

Der findes også en type 2 fejl. det er det der sker når vi konkluderer at der ikke er en effekt fordi 0 er indeholdt i intervallet.
men at der faktisk er en effekt. det er en falsk negativ. Vi konkluderer at medicinen ikke har en virking. Men det har den!

Sandsynligheden for at begå en type 2 fejl kalder vi beta. type 1 kalder vi $\alpha$. Det hænger sammen med power.

## Eller

Ud fra en stikprøve beregner vi en værdi. Er den værdi i virkeligheden
0?

Ud fra to stikprøver beregner vi to værdier. Er de værdier i virkeligheden forskellige?



## En opgave

En gruppe patienter deles op i to, kontrol (318 patienter) og behandling (intervention, 323 patienter). Der måles blodtryk før behandling (baseline), og efter 12 måneders behandling.
Forskellen i systolisk blodtryk mellem baseline og efter 12 måneder, oplyses som "diff".
For kontrolgruppen får vi oplyst at forskellen er -16.6 mmHg og spredningen er 19.9

For interventionsgruppen er de tilsvarende tal -19.6 og 17.4

Vi skal nu finde ud af om der er et signifikant fald i blodtrykket for interventionsgruppen.

Det ser jo ud til at det falder. Forskellen er -19.6, men er det signifikant? 
Kunne det tænkes at den sande middelværdi er 0?

Det kræver at vi ved hvor sikker den middelværdi er. Og til det skal vi bruge SEM:

```{r}
SE <- 17.4/sqrt(323)
SE
```

Konfidensintervallet finder vi ved:

$$X +/- 1.96*SE$$


```{r}
-19.6 + c(1,-1)*1.96*SE
```

Hvis der ikke var sket et reelt, signifikant fald, ville 0 være indeholdt i det interval.
Så det systoliske blodtryk falder signifikant i interventionsgruppen.

Er der et signifikant fald i kontrolgruppen?

Samme beregninger:

```{r}
SE <- 19.9/sqrt(318)
SE
```

Og konfidensintervallet:

```{r}
-16.6 + c(1,-1)*1.96*SE
```

Her er 0 heller ikke indeholdt i intervallet - faldet er signifikant.

Er faldet i blodtryk signifikant forskelligt?

De to konfidensintervaller overlapper. Men det er kun hvis et af dem indeholder centeret for det andet konfidensinterval at vi kan bruge konfidensintervaller til at afgøre om de er signifikant forskellige. 





## maj 2025 opgave 2 a

Vi får oplyst at et 95% konfidensinterval for en fødselsvægt er 3561.5 gram til 3583.4 gram. 
Vi får også at vide at beregningen er baseret på 11279 kvinder.

Vi bliver nu spurgt hvor mange gange bredere konfidensintervallet ville blive hvis vi kun havde haft 
data fra 200 kvinder.

Den nedre grænse for konfidensintervallet findes ved at trække 1.96 gange SEM fra middelværdien.
Den øvre grænse finder vi ved at lægge 1.96 gange SEM til middelværdien.

Med andre ord afhænger bredden af standardfejlen, SEM. 

SEM finder vi ved at dividere standardafvigelsen med kvadratroden af antallet af observationer.

Så i konfidensintervallet har vi divideret standardafvigelsen med sqrt(11279)

Nu har vi en stikprøvestørrelse på 200. Så finder vi bredden af konfidensintervallet ved at dividere 
standardafvigelsen med sqrt(200)

Eller - bredden af det første konfidensinterval er 2*1.96*sd/sqrt(11279)

bredden af det andet konfidensinterval er 2*1.96*sd/sqrt(200)

Den ene divideret med den anden:

bredde200 / bredde11270 = sqrt(11270)/sqrt(200) = 7.5



ca 7½ gange bredere.



## øvelse fra en eksamensopgave

Vi får oplyst "summariske regnestørrelser" for plasma magnesium for diabetikere. Vi får lov at antage at 
plasma magnesium er normalfordelt for de to populationer stikprøverne er trukket:
```{r}
tribble(~gruppe, ~Antal, ~Gennemsnit, ~Sprdening,
"Diabetikere", 227, 0.719, 0.068,
"Ikke-diabetikere", 140, 0.810, 0.057)
```

Beregn 95% konfidensinterval for hver af de to grupper.

Spredningen er for de enkelte målinger. Hvis vi skal beregne konfidensintervallet for estimatet på middelværdien,
skal vi have standardfejlen for middelværdien - SEM.

Den finder vi ved at dividere spredningen med kvadratroden på antallet af observationer.

diabetikere:
0.719 + c(-1,1)*1.96*0.068/sqrt(227)

Ikke-diabetikere:
0.810 + c(-1,1)*1.96*0.057/sqrt(140)

Er der forskel?

Er der signifikant forskel i niveauet?

Ja, de to konfidensintervaller overlapper ikke.

## Hvodan kan vi ellers beregne det?

CENTRAL POINTE. grænseværdisætningen gælder en del andet end blot middelværdien.

Vi har SEM. Mere generelt har vi en standardfejl, SE. Det kan være standardfejlen på middelværdien.
Så er det SEM. Det kan også være standardfejlen på så meget andet.

Men har vi et estimat fra en stikprøve der giver os en værdi, så kan vi beregne 
konfidensintervallet for den værdi - hvis vi kender standardfejlen.

SEM beregnes på en bestemt måde.

hvordan beregner vi andre standardfejl?

to-sample t-test

hvad er forskellen på de to middelværdier?

Hvad er den poolede standardfejl (standardafvigelsen divideret med antallet af observationer, summen af de to, kvadratroden af den sum).

Vore null-hypotese er at de er ens, altså at forskellen er 0.

et 95% konfidensinterval for forskellen er:
den observerede forskel +/- 1.96 gange den poolede standardfejl.

Den omfatter ikke 0 - så der er en statistisk signifikant forskel på de to middelværdier.

## En anden eksamensopgave - forskel på middelværdier

Vi undersøger effekten af et blodtrykssænkende præparat i sammenligning med placebo. 

Vi får oplyst regnestørrelser for det systoliske blodtryk i mmHg for de to grupper:

```{r}
tribble(~Gruppe, ~n, ~gennemsnit, ~spredning,
"Behandling", 82, 152.5, 18.4,
"Placebo", 90, 156.5, 19.1)
```
må

Vi har to samples. Så vi bruger two-sample t-test.
Vi er ude efter at se om forskellen mellem de to grupper 152.5-156.5 er signifikant forskellig fra 0.

Vi har to grupper - så vi skal have beregnet den poolede standardfejl:


```{r}
sqrt((18.4/sqrt(82))^2 + (19.1/sqrt(90))^2)
```

et 95% konfidensinterval for forskellen er derfor:

4 +/- 1.96*s.e

Da det interval indeholder 0, er der ikke signifikant effekt - det beregnede 95% konfidensinterval for forskellen indeholder med 95% sandsynlighed 0.

## videre - ønsket størrelse af konfidensinterval 

Lidt kringlet eksamensspørgsmål

Hvis antallet af forsøgspersoner der skal have behandlingen kaldes n_1 og antallet af personer i kontrollen (placebo) kaldes n_0.
og vi vil have at der er dobbelt så mange i kontrolgruppen som i forsøgsgruppen (n_0 = 2*n_1). hvor mange personer skal vi så have ialt,
hvis det 95% konfidensinterval vi beregnede lige før får længden 8. Givet at spredningerne er uændrede.

Puha.

Svaret vil være n0 + n1. Eller, 3*n1 fordi n0 er lig 2n1

Konfidensintervallet skal have en længde på 8.

Så 1.96*s.e. hvor s.e. er den poolede standardfejl skal være 4. s.e. skal derfor være 4/1.96. Fordi den skal være 4 på hver side.


s.e. er givet ved 

sqrt((18.4/sqrt(n1))^2 + (19.1/sqrt(n0))^2) = s.e.

(18.4/sqrt(n1))^2 + (19.1/sqrt(n0))^2 = s.e.^2

18.4^2/n1 + 19.1^2/n0 = s.e.^2

18.4^2 / n1 + 19.1^2/2n1 = s.e^2

18.4^2 / n1 + 2*19.1^2 / n1 = se^2

18.4^2 + 2*19.1^2  = se^2 * n1

1068.18/((4/1.96)^2)

Her roder jeg ret meget rundt i udlednignen. 4=1.94*se_poolet. svaret er n1 = 125 og n er derfro 375

## endnu en eksamensopgave

:::: {.columns}
:::: {.column}

Vi har en population - fordelingen af hæmoglobin i populationen er normalfordelt.
middelværdi $\mu$ = 13.3 g/100 ml. Spredning $\sigma$ = 1.12 g/100 ml.

Vi udtager stikprøver af størrelsen n. For hver af de stikprøver beregnes stikprøvegennemsnittet. Disse stikprøvegennemsnit er normalfordelte
med middelværdi mu (hvis vi udtager uendeligt mange stikprøver)

Hvad er spredningen i fordelingen af stikprøvegennemsnittene?

. . . 

Det er SEM. Den beregner vi ved $\frac{\sigma}{sqrt{n}}/$
::::
:::: {.column}

```{webr-r}
#| context: interactive
#| layout: horizontal
#| autorun: false
```

::::
::::

## del b

:::: {.columns}
:::: {.column}


Hvis vi sætter n til 15, hvilken andel af stikprøverne vil ligge mellem 13.0 og 13.6 g/100ml?

. . . 

P(13.0 < X < 13.6)

. . . 

P(X < 13.6) - P(X< 13.0)

. . . 

standardiser. SEM = $\frac{\sigma}{\sqrt{n}}$, $\mu = 13.3$

. . . 

```{r}
1.12/sqrt(15)
```

. . . 

$P(Z < \frac{13.6 - 13.3}{0.2891828}) - P(Z < \frac{13.0 - 13.3}{0.2891828})$

. . . 
::::
:::: {.column}
```{webr-r}
#| context: interactive
#| layout: horizontal
#| autorun: false
```

::::
::::


## del c

:::: {.columns}
:::: {.column}


Hvor stor skal n være hvis 95% af stikprøverne skal have et snit der ligger mellem $\mu-0.2$ og $\mu+0.2$

. . .
95% intervallet er:

$\mu \pm 1.96SEM$

. . .

Så $1.96SEM = 0.2$

. . .


$1.96\frac{\sigma}{\sqrt{n}} = 0.2$

. . .

Indsæt $\sigma$ og n og løs for n
 
::::
:::: {.column}
```{webr-r}
#| context: interactive
#| layout: horizontal
#| autorun: false
```

::::
::::


## Hoppeeksamensopgave

man har undersøgt 249 børn for hvor langt de kan hoppe. Der er følgende variable i datasættet:

idnr: løbenummer for personen
gender: Køn, 1 dreng, 2 pige
age: barnets alder
height: barnets højde i cm
cohR: Længde af hop på højre ben (cm)
cohL: Længde af hop på venstre ben (cm)
diff: forskel på chohR og cohL

Vi får også oplyst de første fire observatiner:


```{r}
tribble(~idnr, ~gender, ~age, ~height, ~cohR, ~cohL, ~diff,
1, 1,10,148.2,185.9,207.3,-21.4,
2,2,9,136.2,257.4,223.0,34.4,
3,1,9,139.4,203.5,250.3,-46.8,
4,2,9,137.6,347.0,388.4,-41.4)
```
Og noget summarisk data:
>mean(cohR)
270.441
>mean(cohL)
265.3871
>mean(diff)
5.053815
>sd(cohR)
74.69524
>sd(cohL)
79.73807
>sd(diff)
37.87201

Er der overordnet forskel på hoppelængde på højre og venstre ben?

Det er en parret t-test hvor vi ser på differencen. Vi skal bruge SEM.

SEM = 37.87201/sqrt(249) = 2.400041

middel/sem = 5.053815/2.400041 =  2.10572
Det udtrykker hvor mange s.e. den observerede differens ligger fra 0. Det er mere end 1.96, så forskellen er signifikant.

Vi finder p-værdien ved
2*pt(-abs(2.10572), df = 248)

b) 
gennemsnit og spredning for diff for pigerne beregnes til 12.51 og 36.15

Når Berit hopper 250 cm på højre ben, men kun 200 cm på venstre ben er der så grund til at tro at der er noget
galt med hendes venstre ben?

Eller - falder den diff vi ser for Berit uden for hvad vi forventer? Altså uden for 95% normalområdet?

diff for Berit er 250-200 = 50.

Normalområdet er 12.51 + c(-1,1)*1.96*36.15 = -58.344  83.364
Berits måling ligger inden for normalområdet.

c)

Nu udføres følgende annalyse:
summary(lm(diff~factor(gender)))
og vi får dette resultat:



```{r echo = FALSE}
library(tidyverse)
library(gt)

tribble(~Term, ~Estimate, ~`Std. Error`, ~`t value`, ~`Pr(>|t|)`,
"(Intercept)", "-3.775", "3.471", "-1.087", "0.27795",
"factor(gender)2", "16.283", "4.714", "3.454", "0.00065***"

) %>%

  gt() %>%
  cols_label(
    Term = "",
    Estimate = "Estimate",
    `Std. Error` = "Std. Error",
    `t value` = "t value",
    `Pr(>|t|)` = "Pr(>|t|)"
  ) %>%
  cols_align(
    align = "left",
    everything()
  ) |> 
    
  tab_options(
    # Ydre kanter
    table.border.top.width = px(0),
    table.border.bottom.width = px(0),

    # Overskrift og kolonneetiketter
    heading.border.bottom.width = px(0),
    column_labels.border.top.width = px(0),
    column_labels.border.bottom.width = px(0),

    # Krop: ingen vandrette linjer
    table_body.hlines.width = px(0),
    table_body.border.bottom.width = px(0),

    # Gruppe-linjer (hvis nogen)
    table_body.border.top.width = px(0),
    row_group.border.top.width = px(0),
    row_group.border.bottom.width = px(0)
  ) |> 
  opt_table_font(
     font = list(google_font("Courier Prime"), default_fonts())) 
```

Hvilken analyse har vi gennemført? Hvad kan vi konkludere? Fortolk de to værdier i søjlen "Estimate" og beregn de tilhørende
95% konfidensintervaller

Multipel lineær regression med diff som afhængig variabel, og køn som kategorisk forklarende variabel.
vi har køn som kategorisk variabel, og 2 er pigerne. Der er en signifikant kønsforskel. 

Estimaet på -3.775 er den estimerede diff, altså forskel i hoppelængde for drengene (da de er "baseline" eller reference kategori)
Den er ikke signifikant - da p er over 0.05.

et95% KI kan beregnes til: -3.775 + c(-1,1)*1.96*3.471 = -10.57816   3.02816
Intervallet indeholder 0, hvilket matcher at estimatet ikke er signifikant (vi kan ikke afvise null-hypotesen om at estimatet i virkeligheden
er 0) Der ser altså ikke ud til at være forskel i drengenes hoppelængde mellem højre og venstre ben.

Estimatet på 16.28 er den estimerede middelværdi for forskellen i hoppelængde mellem pigerne og drengene. Den er signifikant med en p-værdi under 0.05 (så vi kan afvise null-hypotesen om at den sande værdi af estimatet er 0).
Den har et 95% ki på: 16.283+c(-1,1)*1.96*4.714 =  7.04356 25.52244

der er derfor statisisk evidens for at pigerne - i gennemsnit - hopper længere på højre end venstre ben. Forskellen estimeres til -3.775+16.283 = 12.508.
Så forskellen på højre og venstre er, for drengene -3.775 cm. En pige vil have en forskel der er 16.283 cm længere end en dreng (i gennemsnit).

