---
title: "Konfidensintervaller og hypotesetests"
subtitle: "Standard Error of the Mean"
format: 
  revealjs:
    logo: "kubdatalab.png"
    css: webr-custom.css
engine: knitr
filters:
  - webr
---

```{r echo = FALSE, warnings = FALSE, message = FALSE}
library(gt)
library(tidyverse)
```

## Hvorfor var normalfordelingen vigtig?

Der er ofte typeopgaver til eksamen hvor I skal demonstrere at I forstår den

Og hvor I skal bruge qnorm og pnorm til at regne frem og tilbage.

## Men også fordi!
:::: smaller

:::: {.fragment}
Vi kunne _rigtig_ godt tænke os at vide hvad det gennemsnitlige systoliske blodtryk for en gruppe patienter er.
::::
:::: {.fragment}
Det er ikke realistisk at måle blodtryk på _alle_ patienter i den gruppe.
::::
:::: {.fragment}
I stedet kan vi tage en stikprøve, og måle blodtrykket på de patienter.
::::
:::: {.fragment}
Men det fortæller os kun hvad gennemsnittet er i _den_ stikprøve.
::::
:::: {.fragment}
Ikke hvad den "sande" middelværdi for _hele_ populationen er.
::::
:::: {.fragment}
Vi har normalt "kun" en stikprøve, som vi har trukket fra populationen.
::::
:::: {.fragment}
Vi kender ikke den "sande" middelværdi i populationen.
::::
:::: {.fragment}
Eller den "sande" spredning/standardafvigelse
::::
:::: {.fragment}
Men vi vil stadig _rigtig_ gerne kunne sige noget om hvad den "sande" middelværdi er.
:::: 
:::

## Den centrale grænseværdisætning

. . .

Tager vi tilstrækkeligt mange (tilpas store) stikprøver, vil disse stikprøvers middelværdier
følge en fordeling.

. . .

Det vil være en normalfordeling

. . .


Den normalfordeling vil have en middelværdi der er lig med den "sande" middelværdi for
populationen.



## CLT?

:::: smaller
Vi er interesseret i gennemsnitshøjden af danske mænd. Vi ved ikke hvilken sandsynlighedsfordeling der beskriver danske mænds højde.

:::: {.fragment}

Så vi tager en stikprøve på eksempelvis 20 mænd fra populationen (alle danske mænd) og måler deres højde.

::::
:::: {.fragment}

Vi beregner gennemsnittet af den stikprøve og gemmer det.

::::
:::: {.fragment}

Det gentager vi mange gange. Ny stikprøve - mål - beregn gennemsnit. Ny stikprøve - mål - beregn gennemsnit.

::::
:::: {.fragment}

Det gør vi mange gange. 

::::
:::: {.fragment}

Det giver en masse gennemsnit/middelværdier.

::::
:::: {.fragment}

_De middelværdier vil følge normalfordelingen._ 

::::
:::: {.fragment}

_Uanset_ hvilken sandsynlighedsfordeling danske mænds højde følger.

::::
:::: {.fragment}

Det kan man føre bevis for. Men det springer vi over.
:::: 
::::

## En gang til - det er vigtigt!

Hvis vi tager mange stikprøver, og beregner deres middelværdier. Så vil de middelværdier følge normalfordelingen.

Det gælder kun hvis stikprøven er tilpas stor. Ofte er 30 nok.

Hvis populationen selv er normalfordelt, er middelværdien normalfordelt uanset størrelsen af stikprøven.

Bemærk at vi ikke kender disse middelværdiers spredning. Eller hvad middelværdien af middelværdierne er. Det kommer vi til.

## CLT demo

::: {.webr-side-by-side}
```{webr-r}
#| context: interactive
#| layout: horizontal
#| autorun: false
data <- mean(rexp(20))
data <- c(data, mean(rexp(20)))
hist(data, main = length(data))

```
:::


## Hvordan hjælper det os?

Vi har tidligere set hvordan vi beregnede et 95% normalområde for en værdi.

. . .

Det krævede at vi havde middelværdien, og standardafvigelsen.

. . .

Nu har vi mange middelværdier. Hvis vi havde "standardafvigelsen" for de middelværdier.

. . .

Så kunne vi beregne et interval, hvor 95% af middelværdierne fra stikprøverne var.

. . .

Det kalder vi et 95% konfidensinterval

## Hvad er et 95% konfidensinterval?

. . .

Det område, hvor, hvis værdierne var normalfordelte, vi kan forvente at finde 95% af dem.

. . .

Middelværdierne af stikprøverne vil, når vi har nok af dem, være normalfordelte.

. . .

Så 95% af vores stikprøver vil have en middelværdi der ligger inden for det område.

## Hvad er et 95% konfidensinterval?

Vi kan også formulere det som:

. . .

Vi har et estimat. Det er vores bedste bud. Men vi ved at det nok ikke er 100% korrekt. Det er næppe den "sande" værdi.

. . .

Men vi kan beregne et interval.

. . .

Intuitivt kan vi forstå det interval, som at vi er 95% sikre på indeholder den sande værdi.

. . .

Eller mere korrekt, at hvis vi beregner et interval ud fra tilstrækkeligt mange stikprøver, så vil den sande værdi være indeholdt i 95% af de intervaller.

## så

:::: evensmaller

Hvis vi kender spredningen på stikprøvens middelværdier.

:::: {.fragment}
Kan vi beregne et 95% KI for den middelværdi.
::::
:::: {.fragment}

Det interval vil, i 95% af tilfældene, indeholde den sande middelværdi for populationen.
::::
:::: {.fragment}
```{r}
library(ggplot2)

# "Ukendte" parametre (kun til illustration)
mu <- 100
sigma <- 15

# En stikprøve giver dette estimat
xbar <- 104
se <- 3

# 95% konfidensinterval
lower <- xbar - 1.96 * se
upper <- xbar + 1.96 * se

# Data til normalfordeling
df <- data.frame(
  x = seq(mu - 4*sigma, mu + 4*sigma, length.out = 500)
)
df$y <- dnorm(df$x, mean = mu, sd = sigma)

ggplot(df, aes(x, y)) +
  geom_line(linewidth = 1) +
  
  # Sand middelværdi (ukendt i praksis)
  geom_vline(xintercept = mu, linetype = 2, linewidth = 1, color = "blue") +
  
  # Stikprøvemiddelværdi
  geom_vline(xintercept = xbar, linewidth = 1, color = "red") +
  
  # 95% konfidensinterval
  geom_segment(
    aes(x = lower, xend = upper,
        y = max(y)*0.15, yend = max(y)*0.15),
    linewidth = 1.2
  ) +
  
  # Endestykker
  geom_segment(
    aes(x = lower, xend = lower,
        y = max(y)*0.12, yend = max(y)*0.18),
    linewidth = 1
  ) +
  geom_segment(
    aes(x = upper, xend = upper,
        y = max(y)*0.12, yend = max(y)*0.18),
    linewidth = 1
  ) +
  
  # Labels
  annotate("text", x = mu-15, y = max(df$y)*0.95,
           label = "Sand middelværdi\n(ukendt)",
           vjust = -0.1,
           color = "blue") +
  
  annotate("text", x = xbar, y = max(df$y)*0.85,
           label = "Stikprøvemiddelværdi",
           hjust = -0.1,
           color = "red") +
  
  annotate("text", x = xbar, y = max(df$y)*0.22,
           label = "95% konfidensinterval",
           vjust = 0) +
  
  labs(
    x = "Værdi",
    y = "Tæthed"
  ) +
  
  theme_minimal()
```
::::
::::



## Hvordan beregner vi så det?

:::: smaller
Da vi beregnede normalområdet skulle vi bruge en middelværdi og en standardafvigelse.

::: {.fragment}

Standardafvigelsen fortæller hvordan de enkelte målinger i vores stikprøve afviger fra middelværdien af stikprøven.
:::
::: {.fragment}
Ikke hvordan middelværdierne fra mange stikprøver afviger.
:::
::: {.fragment}
Vi springer matematikken over, men spredningen af middelværdien af stikprøven kalder vi "Standard Error of the Mean". SEM blandt venner.
:::
::: {.fragment}
Og den vi beregner vi ved

$$SEM = \frac{\sigma}{\sqrt{n}}$$

:::: {.tiny}
Vi har et estimat på "mean". Der ikke 100% korrekt. Det har en fejl, "error". Hvad er vores bedste bud på størrelsen af den fejl? SEM.
::::

:::

::::

:::: notes
Intuitivt: Jo mindre sigma vi har i stikprøven, jo tættere ligger observationerne
på hinanden. Det gør de nok også i populationen. Og tættere de ligger på hinanden 
jo bedre er vores estimat nok. Og jo større stikprøve vi har, jo mere præcist
bliver det nok.

::::

## Hvordan regner vi så?

. . .

Vi fandt 95% normalområdet ved

. . .

$\mu \pm 1.96\cdot\sigma$

. . .

Vi finder så 95% konfidensintervallet ved

. . .

$\hat{x} \pm 1.96\cdot\text{SEM}$

. . .

Og SEM fandt vi ved:

. . .

$\text{SEM} = \frac{s}{\sqrt{n}}$

n er antallet af observationer. Og vi skriver $s$ i stedet for $\sigma$ fordi? 

. . .

$\sigma$ er den "sande" standardafvigelse i populationen. Vi har ikke målt på hele populationen. Så den kender vi ikke, og derfor bruger vi $s$ i stedet.

## En del af en eksamensopgave
:::: {.columns}
:::: {.column}
:::: evensmaller
Vi får oplyst "summariske regnestørrelser" for plasma magnesium for diabetikere. Vi får lov at antage at 
plasma magnesium er normalfordelt for de to populationer stikprøverne er trukket fra:
```{r, echo = FALSE}
tribble(~gruppe, ~Antal, ~Gennemsnit, ~Spredning,
"Diabetikere", 227, 0.719, 0.068,
"Ikke-diabetikere", 140, 0.810, 0.057) |> gt()
```

Beregn 95% konfidensinterval (KI) for hver af de to grupper.

Ja, det ligner noget vi har set før. Dengang skulle vi se på det interval der indeholdt 95% af observationer. Nu skal vi estimere to middelværdier.

::::

::::
:::: {.column}
```{webr-r}
#| context: interactive
#| layout: horizontal
#| autorun: false
```
::::
::::

:::: notes

$SEM_{dia} = \frac{0.068}{\sqrt(227)}$


$SEM_{ikke-dia} = \frac{0.057}{\sqrt(140)}$

det vi skal lægge mærke til er, at middel for diabetikere ikke er indeholdt i ki for non diabetikere.
Og omvendt.  
Er der forskel?
::::

## Testværdi
:::: smaller
Vi fandt et 95% KI for plasma-magnesium for diabetikere: [0.7101539, 0.7278461]. SEM var 0.004513319

Nu får vi en værdi for plasma-magnesium for ikke-diabetikere. Det giver os et estimat for plasma-magnesium for ikke-diabetikere på 0.810.

Er den så tæt på værdierne for diabetikerne, at vi ikke kan se forskel? Eller er den så langt væk at vi kan konkludere, at den nok er forskellig?

:::: {.fragment}

Vi kan intuitivt se at hvis 0.810 ikke er indeholdt i KI, og KI med 95% sikkerhed indeholder den sande værdi - så er 0.810 nok så langt væk fra den sande værdi, at der må være en forskel.

::::

:::: {.fragment}

Eller at 0.81 ligger så langt væk fra 0.719, at sandsynligheden for at 0.81 er indeholdt i konfidensintervallet, er _meget_ lille.

::::

::::

## Testværdi

Man kan også se, at:

$\frac{0.810-0.719}{SEM} = \frac{0.810-0.719}{0.004513319} = 20.16255$

. . .

Det er det samme som:

$0.81 = 0.719 + 20.16255\cdot SEM$

. . .

Vi kalder 20.16255 for testværdien. 

. . .

Den kritiske værdi ved 95% er 1.96. Er 20.16255 større? Ja, så ligger værdien længere væk end 1.96 standardfejl fra (estimatet for) middelværdien. Og så ligger den udenfor 95% konfidensintervallet.

## Visualiseret

```{r}
library(ggplot2)

# Testværdi
z_val <- (0.81 - 0.719) / 0.004513319

# Data for standard normal
x <- seq(-5, 22, length.out = 1000)

df <- data.frame(
  x = x,
  y = dnorm(x)
)

ggplot(df, aes(x, y)) +
  geom_line(linewidth = 1) +
  
  # 95% acceptområde
  geom_area(
    data = subset(df, x >= -1.96 & x <= 1.96),
    aes(x, y),
    alpha = 0.3
  ) +
  
  # Kritiske værdier
  geom_vline(xintercept = c(-1.96, 1.96), linetype = "dotted") +
  
  # Testværdi
  geom_vline(xintercept = z_val, linewidth = 1.2) +
  
  # Labels
  annotate("text", x = 1.96, y = 0.35,
           label = "1.96", hjust = -0.1) +
  
  # ← HER: label til venstre for stregen
  annotate("text", x = z_val - 0.5, y = 0.1,
           label = paste0("z = ", round(z_val, 2)),
           hjust = 1) +
  
  labs(
    x = "Antal standardfejl (z)",
    y = "Tæthed",
    title = "Hypotesetest på z-skala"
  ) +
  
  theme_minimal(base_size = 16)
```


## Hypotesetest

Det var en hypotesetest.

. . .

Vi testede om 0.810 kunne være indeholdt i konfidensintervallet på [0.7101539, 0.7278461] og SEM =  0.004513319.

. . .

Det kan vi se at den ikke er. Afvigelsen er stor, men det kunne jo være et statistisk tilfælde. 

. . .

Hvordan tester vi det mere generelt?

## Hvad er en hypotese
:::: evensmaller
En antagelse om en parameter i populationen.

:::: {.incremental}
- En bestemt middelværdi, eg $\mu = 0.81$
- En bestemt forskel på to middelværdier, ofte som $\mu_1 - \mu_2 = 0$
- En bestemt andel eller ratio (senere)
::::
:::: {.fragment}
Vi opstiller en null-hypotese $H_0$:
::::
:::: {.fragment}

- $\mu = 0.81$
- $\mu_1 - \mu_2 = 0$
::::
:::: {.fragment}

Eller mere generelt $\theta = \theta_0$. $\theta_0$ den konkrete værdi vi tester parameteren imod, eg. 0.81 eller 0.
::::
:::: {.fragment}

I praksis "ingen forskel" eller "ingen effekt".

:::: tiny
Vi skriver $\theta$ fordi theta starter med t, og det er vores testværdi. Det er mere generelt end $\mu$, og tillader os at bruge samme notation uanset om det er middelværdier eller noget andet vi tester.
Vi kalder $H_0$ for "null"-hypotesen, fordi "null" er en prætentiøs måde at sige "ingenting". Og vi tester om der ingen effekt er. Ofte kalder vi den så nul-hypotesen i stedet, fordi vi jo skriver 0 i $H_0$.
::::
::::

::::
## Den alternative hypotese
:::: smaller

:::: {.fragment}
Kaldet $H_A$, enten at 
::::
:::: {.fragment}
- $\mu \neq 0.81$
- $\mu_1 - \mu_2 \neq 0$
::::
:::: {.fragment}
Det er tosidet. Der $\mu$ kan være større eller mindre, vi er ligeglade og kun interesseret i om der er en forskel.
::::
:::: {.fragment}
Eller, ensidet:

- $\mu > 0.81$ eller
- $\mu < 0.81$

::::
:::: {.fragment}
Tosidet: Enhver forskel  
Ensidet: En forskel i en bestemt retning
::::
::::

## Kernen i hypotesetesten

Vi har en null-hypotese, $H_0: \theta = \theta_0$.

. . . 

Hvor vi tester om $\theta_0$ kunne være den "sande" værdi i populationen; givet vores data, som har givet os et estimat 
$\hat{\theta}$ fra vores observationer.

. . .

Vi kigger lige nu på middelværdier og ville normalt skrive $\mu$. Men bruger $\theta$ fordi vi så kan generalisere.

. . .

Hvor langt ligger estimatet fra $H_0$, målt i standardfejl?

. . .

Ligger den for langt væk, _forkaster_ vi $H_0$. Det betyder _ikke_ (!) at $H_A$ er sand eller bevist.


## Hvor langt er for langt?

. . .

Hvis estimatet ligger "for langt" fra $H_0$, forkaster vi $H_0$ (og konkluderer at data understøtter $H_A$). 

. . .

Når vi skal tage stilling til hvor langt for langt er, skal vi vælge hvor stor risiko vi vil løbe for at forkaste $H_0$. Selvom $H_0$ faktisk er sand.

. . .

Den risiko betegner vi $\alpha$. Normalt sætter vi den til 5%, eller 0.05.

. . . 

Vær vågne hvis opgaven taler om noget som helst andet!

## Det er den kritiske værdi

To-sidet. Hvor vi er interesseret i enhver forskel:

```{r}
z_crit <- qnorm(0.975)

df_plot <- data.frame(x = seq(-4, 4, length.out = 1000))
df_plot$y <- dnorm(df_plot$x)

ggplot(df_plot, aes(x, y)) +
  geom_line(linewidth = 1) +
  geom_area(
    data = subset(df_plot, x <= -z_crit),
    fill = "red", alpha = 0.25
  ) +
  geom_area(
    data = subset(df_plot, x >= z_crit),
    fill = "red", alpha = 0.25
  ) +
  geom_vline(xintercept = c(-z_crit, z_crit), linetype = 2, linewidth = 1) +
  
  annotate("text", x = -z_crit, y = 0.35, label = "-1.96", hjust = 1.1) +
  annotate("text", x = z_crit, y = 0.35, label = "1.96", hjust = -0.1) +
  
  # 🔥 Nye labels
  annotate("text", x = -2.5, y = 0.05, label = "2.5%") +
  annotate("text", x =  2.5, y = 0.05, label = "2.5%") +
  
  labs(
    title = "Tosidet test, 5% signifikansniveau",
    subtitle = "De røde områder er forkastningsområderne",
    x = "Teststørrelse",
    y = "Tæthed"
  ) +
  theme_minimal()
```

## Ensidet - større end

```{r}
z_crit_right <- qnorm(0.95)

ggplot(df_plot, aes(x, y)) +
  geom_line(linewidth = 1) +
  geom_area(
    data = subset(df_plot, x >= z_crit_right),
    fill = "red", alpha = 0.25
  ) +
  geom_vline(xintercept = z_crit_right, linetype = 2, linewidth = 1) +
  
  annotate("text", x = z_crit_right, y = 0.35, label = "1.645", hjust = -0.1) +
  
  # 🔥 Nyt: angivelse af alpha
  annotate("text", x = 2.2, y = 0.05, label = "5%") +
  
  labs(
    title = "Ensidet test: større end",
    subtitle = "Vi forkaster kun i højre hale",
    x = "Teststørrelse",
    y = "Tæthed"
  ) +
  theme_minimal()
```


## Ensidigt - mindre end

```{r}
z_crit_left <- qnorm(0.05)

ggplot(df_plot, aes(x, y)) +
  geom_line(linewidth = 1) +
  geom_area(
    data = subset(df_plot, x <= z_crit_left),
    fill = "red", alpha = 0.25
  ) +
  geom_vline(xintercept = z_crit_left, linetype = 2, linewidth = 1) +
  
  annotate("text", x = z_crit_left, y = 0.35, label = "-1.645", hjust = 1.1) +
  
  # 🔥 Nyt: angivelse af alpha
  annotate("text", x = -2.2, y = 0.05, label = "5%") +
  
  labs(
    title = "Ensidet test: mindre end",
    subtitle = "Vi forkaster kun i venstre hale",
    x = "Teststørrelse",
    y = "Tæthed"
  ) +
  theme_minimal()
```

## Den kritiske værdi
:::: smaller
Hvis vi vil finde enhver forskel, typisk at $mu_1 - mu_2 = 0$, er vi ligeglade med om testværdien er "for lille" eller "for stor". De 5% risiko vi accepterer kan derfor ligge på begge sider af kurven.

:::: {.fragment}

Har vi $\alpha = 0.5$ skal den altså fordeles på begge sider og vi bruger:

```{r echo = TRUE}
c(-1,1)*qnorm(1 - 0.05/2)
```

::::
:::: {.fragment}
Hvis vi er interesseret i om en værdi er mindre ($H_A: \theta < \theta_0$) - så må testværdien gerne være for stor. Den må blot ikke være for lille.

```{r echo = TRUE}
qnorm(0.05)
```

::::
:::: {.fragment}

Og hvis vi er interesseret i om en værdi er større ($H_A: \theta > \theta_0$) - så må testværdien gerne være for lille. Den må blot ikke være for stor.

```{r echo = TRUE}
qnorm(1-0.05)
```

::::
::::
## Testværdien

. . .

Vi har besluttet hvilken hypotese vi vil teste.

. . .

Vi har fundet den kritiske værdi - ud fra ønsket $\alpha$ og retningen af testen.

. . .

Så mangler vi blot testværdien, som vi skal sammenligne med den kritiske værdi.

. . .

Der skal bruges to ting:  
Hvad er afstanden fra vores estimat til $H_0$, og  
Hvad er standardfejlen  
Den skal vi nemlig bruge beregne afstanden målt i standardfejl.



## Afstanden

Vi havde den generelle $H_0: \theta = \theta_0$

. . .

Eller hvis vi taler om middelværdier: $H_0: \mu = \mu_0$

. . .

Vi havde også et estimat på hvad $\mu$ kunne være. Det fik vi fra vores data. Vi bør kalde den for $\hat{\mu}$.

. . .

Afstanden finder vi så ved at trække $\mu_0$ fra $\hat{\mu}$

. . .

Så hvis vores estimat var 0.719 og vores null-hypotese var $\mu = 0.81$

Er afstanden: 0.719 - 0.81 = -0.091

:::: tiny

Middelværdier ved vi godt hvordan vi beregner.  
Men vi bliver normalt ikke bedt om det til eksamen - der får vi dem oplyst.  
Hvis vi skal sammenligne to middelværdier er $H_0$ typisk at forskellen på dem er 0.  
Til eksamen får vi typisk enten oplyst to middelværdier, trækker så den ene fra den anden.  
Eller også får vi oplyst hvad forskellen er på dem.

::::

## Standardfejlen

Vi skulle måle afstanden i enheder af standardfejlen.

. . .

Den afhænger af _hvad_ vi tester - ikke af hypotesen!

. . . 

For en enkelt middelværdi: SEM = $\frac{\sigma}{\sqrt{n}}$

. . .

Hvis vi sammenligner to middelværdier der ikke er parrede:

$SE(\hat{\mu}_1 - \hat{\mu}_2) = \sqrt{\frac{s_1^2}{n_1} + \frac{s_2^2}{n_2}}$

. . .

Og hvis data er parrede:

$SE(\bar{d}) = \frac{s_d}{\sqrt{n}}$

. . .

:::: evensmaller
Ofte kender vi ikke den "sande" $\sigma$ men har et estimat af standardafvigelserne fra data. Så bruger vi latinske bogstaver i stedet for græske. Matematikken er den samme.
::::

## Hov! Hvad betyder parret?
:::: evensmaller
Ikke-parrede data kommer fra to uafhængige grupper. Med forskellige individer i hver gruppe.

- Behandling vs kontrol
- Kvinder vs mænd

Her har vi to separate middelværdier. Og undersøger variation mellem personer.

Parrede data kommer fra to grupper der _ikke_ er uafhængige. Så de afhænger!

- Samme individer målt to gange
- Matchede par

Det kan være 

- Før og efter behandling
- Tvillinger/matchede personer

Her undersøger vi variation indenfor "samme" person.
::::
## Trin for trin

:::: {.incremental}

- Opstil $H_0$
- Er den alternative hypotese en- eller tosidet?
- Vælg signifikansniveau (typisk 0.05)
- Bestem den kritiske værdi (afhænger af: En- eller tosidet og $\alpha$)
- Beregn estimatet
- Beregn standardfejlen
- Beregn testværdien
- Sammenlign testværdi med kritisk værdi
- Konkluder: Forkaster vi $H_0$? ja eller nej.
::::

## Tilbage til plasma magnesium

:::: smaller

Vi fik oplyst "summariske regnestørrelser" for plasma magnesium for diabetikere og ikke diabetikere. Og måtte antage normalfordeling i de to populationer:
```{r}
tribble(~gruppe, ~Antal, ~Gennemsnit, ~Sprdening,
"Diabetikere", 227, 0.719, 0.068,
"Ikke-diabetikere", 140, 0.810, 0.057)
```

Vi beregnede 95% konfidensintervaller på hver af de to grupper, og 
konstaterede at middelværdien for diabetikere ikke er indeholdt i KI for ikke-diabetikere og omvendt, og at der derfor var signifikant forskel på niveauet.

Det var i hvert fald konklusionen i modelbesvarelsen.

Hvordan kunne vi ellers teste - når nu vi har lært den generelle metode for hypotesetestning?

::::

## Forskellen på middelværdierne

. . .

Er den 0?

. . .

Eller:

. . .

$H_0: \mu_{dia} - \mu_{ejdia} = 0$

. . .

Er den alternative hypotese en- eller to-sidet?

. . .

Vi er ude efter enhver forskel, så to-sidet.

. . .

Signifikansniveau?

. . .

$\alpha = 0.05$

Det er et valg vi træffer.

## Forskellen på middelværdierne

Hvad er så den kritiske værdi?

. . .

1.96

. . .

eller

```{r echo = TRUE}
c(-1,1)*qnorm(1-0.05/2)
```

## Forskellen på middelværdierne

Og hvor langt er vores estimat fra $H_0$?

. . .

$H_0: \mu_{dia} - \mu_{ejdia} = 0$

. . .

$\mu_{dia} = 0.719, \mu_{ejdia} = 0.810$, så vores estimat er:

0.719-0.810 = -0.091

. . . 

Og afstanden fra $H_0$ er så:  0 - -0.091 = 0.091

## Forskellen på middelværdierne

Hvad er standardfejlen?

. . .

Hvor mange samples?

. . .

To. Er de parrede?

. . .

Nej.

. . .

Så skal vi bruge:

$SE(\hat{\mu}_1 - \hat{\mu}_2) = \sqrt{\frac{s_1^2}{n_1} + \frac{s_2^2}{n_2}}$

$s_1 = 0.068$, $n_1 = 227$  
$s_2 = 0.057$, $n_2 = 140$

. . .

og derfor:
$SE_{diff} = \sqrt{\frac{0.068^2}{227} + \frac{0.057^2}{140}} = 0.00660$

## Forskellen på middelværdierne

Hvor stor er forskellen så, målt i standardfejl?

. . .

0.091/0.00660 = 13.78788

. . .

Er den større end den kritiske værdi?

. . .

Ja.  
Hvad betyder det?

. . .

At vores estimat ligger så langt fra $H_0$, at vi kan forkaste $H_0$, at forskellen på de to middelværdier er 0.

Og det kan vi med en sikkerhed på $\alpha = 0.05$



## Ændring i blodtryk
:::: smaller
En gruppe patienter deles op i to, kontrol (318 patienter) og behandling (intervention, 323 patienter).  
Der måles blodtryk før behandling (baseline), og efter 12 måneders behandling.  
Forskellen i systolisk blodtryk mellem baseline og efter 12 måneder, oplyses som "diff".  
For kontrolgruppen får vi oplyst at forskellen er -16.6 mmHg og spredningen er 19.9

For interventionsgruppen er de tilsvarende tal -19.6 og 17.4

Vi skal nu finde ud af om der er et signifikant fald i blodtrykket for interventionsgruppen.

Det ser jo ud til at det falder. Forskellen er -19.6, men er det signifikant?  
Kunne det tænkes at den sande middelværdi er 0?

::::

## Ændring i blodtryk - intervention


:::: {.columns}
:::: {.column}

:::: {.fragment}
Hvad er konfidensintervallet på forskellen?
::::
:::: {.fragment}
For interventionsgruppen:  
Fald: -19.6  
Spredning: 17.4
::::



::::
:::: {.column}
```{webr-r}
#| context: interactive
#| layout: horizontal
#| autorun: false

```
::::
::::


##  Ændring i blodtryk - kontrol


:::: {.columns}
:::: {.column}

:::: {.fragment}
Hvad er konfidensintervallet på forskellen?  
Samme beregninger - nu 
::::
:::: {.fragment}
For kontrolgruppen:  
Fald: -16.6  
Spredning: 19.9
::::



::::
:::: {.column}
```{webr-r}
#| context: interactive
#| layout: horizontal
#| autorun: false

```
::::
::::



## maj 2025 opgave 2 a

Vi får oplyst at et 95% konfidensinterval for en fødselsvægt er 3561.5 gram til 3583.4 gram. 
Vi får også at vide at beregningen er baseret på 11279 kvinder.

Vi bliver nu spurgt hvor mange gange bredere konfidensintervallet ville blive hvis vi kun havde haft 
data fra 200 kvinder.

Den nedre grænse for konfidensintervallet findes ved at trække 1.96 gange SEM fra middelværdien.
Den øvre grænse finder vi ved at lægge 1.96 gange SEM til middelværdien.

Med andre ord afhænger bredden af standardfejlen, SEM. 

SEM finder vi ved at dividere standardafvigelsen med kvadratroden af antallet af observationer.

Så i konfidensintervallet har vi divideret standardafvigelsen med sqrt(11279)

Nu har vi en stikprøvestørrelse på 200. Så finder vi bredden af konfidensintervallet ved at dividere 
standardafvigelsen med sqrt(200)

Eller - bredden af det første konfidensinterval er 2*1.96*sd/sqrt(11279)

bredden af det andet konfidensinterval er 2*1.96*sd/sqrt(200)

Den ene divideret med den anden:

bredde200 / bredde11270 = sqrt(11270)/sqrt(200) = 7.5



ca 7½ gange bredere.




## En anden eksamensopgave - forskel på middelværdier

Vi undersøger effekten af et blodtrykssænkende præparat i sammenligning med placebo. 

Vi får oplyst regnestørrelser for det systoliske blodtryk i mmHg for de to grupper:

```{r}
tribble(~Gruppe, ~n, ~gennemsnit, ~spredning,
"Behandling", 82, 152.5, 18.4,
"Placebo", 90, 156.5, 19.1)
```
må

Vi har to samples. Så vi bruger two-sample t-test.
Vi er ude efter at se om forskellen mellem de to grupper 152.5-156.5 er signifikant forskellig fra 0.


$H_0: \mu_1 - \mu_2 = 0$

Vi har to grupper - så vi skal have beregnet den samlede standardfejl:


```{r}
sqrt((18.4/sqrt(82))^2 + (19.1/sqrt(90))^2)
```

et 95% konfidensinterval for forskellen er derfor:

4 +/- 1.96*s.e

Da det interval indeholder 0, er der ikke signifikant effekt - det beregnede 95% konfidensinterval for forskellen indeholder med 95% sandsynlighed 0.

testværdien:

## videre - ønsket størrelse af konfidensinterval 

Lidt kringlet eksamensspørgsmål

Hvis antallet af forsøgspersoner der skal have behandlingen kaldes n_1 og antallet af personer i kontrollen (placebo) kaldes n_0.
og vi vil have at der er dobbelt så mange i kontrolgruppen som i forsøgsgruppen (n_0 = 2*n_1). hvor mange personer skal vi så have ialt,
hvis det 95% konfidensinterval vi beregnede lige før får længden 8. Givet at spredningerne er uændrede.

Puha.

Svaret vil være n0 + n1. Eller, 3*n1 fordi n0 er lig 2n1

Konfidensintervallet skal have en længde på 8.

Så 1.96*s.e. hvor s.e. er den poolede standardfejl skal være 4. s.e. skal derfor være 4/1.96. Fordi den skal være 4 på hver side.


s.e. er givet ved 

sqrt((18.4/sqrt(n1))^2 + (19.1/sqrt(n0))^2) = s.e.

(18.4/sqrt(n1))^2 + (19.1/sqrt(n0))^2 = s.e.^2

18.4^2/n1 + 19.1^2/n0 = s.e.^2

18.4^2 / n1 + 19.1^2/2n1 = s.e^2

18.4^2 / n1 + 2*19.1^2 / n1 = se^2

18.4^2 + 2*19.1^2  = se^2 * n1

1068.18/((4/1.96)^2)

Her roder jeg ret meget rundt i udlednignen. 4=1.94*se_poolet. svaret er n1 = 125 og n er derfro 375

## endnu en eksamensopgave

:::: {.columns}
:::: {.column}

Vi har en population - fordelingen af hæmoglobin i populationen er normalfordelt.
middelværdi $\mu$ = 13.3 g/100 ml. Spredning $\sigma$ = 1.12 g/100 ml.

Vi udtager stikprøver af størrelsen n. For hver af de stikprøver beregnes stikprøvegennemsnittet. Disse stikprøvegennemsnit er normalfordelte
med middelværdi mu (hvis vi udtager uendeligt mange stikprøver)

Hvad er spredningen i fordelingen af stikprøvegennemsnittene?

. . . 

Det er SEM. Den beregner vi ved $\frac{\sigma}{sqrt{n}}/$
::::
:::: {.column}

```{webr-r}
#| context: interactive
#| layout: horizontal
#| autorun: false
```

::::
::::

## del b

:::: {.columns}
:::: {.column}


Hvis vi sætter n til 15, hvilken andel af stikprøverne vil ligge mellem 13.0 og 13.6 g/100ml?

. . . 

P(13.0 < X < 13.6)

. . . 

P(X < 13.6) - P(X< 13.0)

. . . 

standardiser. SEM = $\frac{\sigma}{\sqrt{n}}$, $\mu = 13.3$

. . . 

```{r}
1.12/sqrt(15)
```

. . . 

$P(Z < \frac{13.6 - 13.3}{0.2891828}) - P(Z < \frac{13.0 - 13.3}{0.2891828})$

. . . 
::::
:::: {.column}
```{webr-r}
#| context: interactive
#| layout: horizontal
#| autorun: false
```

::::
::::


## del c

:::: {.columns}
:::: {.column}


Hvor stor skal n være hvis 95% af stikprøverne skal have et snit der ligger mellem $\mu-0.2$ og $\mu+0.2$

. . .
95% intervallet er:

$\mu \pm 1.96SEM$

. . .

Så $1.96SEM = 0.2$

. . .


$1.96\frac{\sigma}{\sqrt{n}} = 0.2$

. . .

Indsæt $\sigma$ og n og løs for n
 
::::
:::: {.column}
```{webr-r}
#| context: interactive
#| layout: horizontal
#| autorun: false
```

::::
::::


## Hoppeeksamensopgave

man har undersøgt 249 børn for hvor langt de kan hoppe. Der er følgende variable i datasættet:

idnr: løbenummer for personen
gender: Køn, 1 dreng, 2 pige
age: barnets alder
height: barnets højde i cm
cohR: Længde af hop på højre ben (cm)
cohL: Længde af hop på venstre ben (cm)
diff: forskel på chohR og cohL

Vi får også oplyst de første fire observatiner:


```{r}
tribble(~idnr, ~gender, ~age, ~height, ~cohR, ~cohL, ~diff,
1, 1,10,148.2,185.9,207.3,-21.4,
2,2,9,136.2,257.4,223.0,34.4,
3,1,9,139.4,203.5,250.3,-46.8,
4,2,9,137.6,347.0,388.4,-41.4)
```
Og noget summarisk data:
>mean(cohR)
270.441
>mean(cohL)
265.3871
>mean(diff)
5.053815
>sd(cohR)
74.69524
>sd(cohL)
79.73807
>sd(diff)
37.87201

Er der overordnet forskel på hoppelængde på højre og venstre ben?

Det er en parret t-test hvor vi ser på differencen. Vi skal bruge SEM.

SEM = 37.87201/sqrt(249) = 2.400041

middel/sem = 5.053815/2.400041 =  2.10572
Det udtrykker hvor mange s.e. den observerede differens ligger fra 0. Det er mere end 1.96, så forskellen er signifikant.

Vi finder p-værdien ved
2*pt(-abs(2.10572), df = 248)

b) 
gennemsnit og spredning for diff for pigerne beregnes til 12.51 og 36.15

Når Berit hopper 250 cm på højre ben, men kun 200 cm på venstre ben er der så grund til at tro at der er noget
galt med hendes venstre ben?

Eller - falder den diff vi ser for Berit uden for hvad vi forventer? Altså uden for 95% normalområdet?

diff for Berit er 250-200 = 50.

Normalområdet er 12.51 + c(-1,1)*1.96*36.15 = -58.344  83.364
Berits måling ligger inden for normalområdet.

c)

Nu udføres følgende annalyse:
summary(lm(diff~factor(gender)))
og vi får dette resultat:



```{r echo = FALSE}
library(tidyverse)
library(gt)

tribble(~Term, ~Estimate, ~`Std. Error`, ~`t value`, ~`Pr(>|t|)`,
"(Intercept)", "-3.775", "3.471", "-1.087", "0.27795",
"factor(gender)2", "16.283", "4.714", "3.454", "0.00065***"

) |> 

  gt() |> 
  cols_label(
    Term = "",
    Estimate = "Estimate",
    `Std. Error` = "Std. Error",
    `t value` = "t value",
    `Pr(>|t|)` = "Pr(>|t|)"
  ) |> 
  cols_align(
    align = "left",
    everything()
  ) |> 
    
  tab_options(
    # Ydre kanter
    table.border.top.width = px(0),
    table.border.bottom.width = px(0),

    # Overskrift og kolonneetiketter
    heading.border.bottom.width = px(0),
    column_labels.border.top.width = px(0),
    column_labels.border.bottom.width = px(0),

    # Krop: ingen vandrette linjer
    table_body.hlines.width = px(0),
    table_body.border.bottom.width = px(0),

    # Gruppe-linjer (hvis nogen)
    table_body.border.top.width = px(0),
    row_group.border.top.width = px(0),
    row_group.border.bottom.width = px(0)
  ) |> 
  opt_table_font(
     font = list(google_font("Courier Prime"), default_fonts())) 
```

Hvilken analyse har vi gennemført? Hvad kan vi konkludere? Fortolk de to værdier i søjlen "Estimate" og beregn de tilhørende
95% konfidensintervaller

Multipel lineær regression med diff som afhængig variabel, og køn som kategorisk forklarende variabel.
vi har køn som kategorisk variabel, og 2 er pigerne. Der er en signifikant kønsforskel. 

Estimaet på -3.775 er den estimerede diff, altså forskel i hoppelængde for drengene (da de er "baseline" eller reference kategori)
Den er ikke signifikant - da p er over 0.05.

et95% KI kan beregnes til: -3.775 + c(-1,1)*1.96*3.471 = -10.57816   3.02816
Intervallet indeholder 0, hvilket matcher at estimatet ikke er signifikant (vi kan ikke afvise null-hypotesen om at estimatet i virkeligheden
er 0) Der ser altså ikke ud til at være forskel i drengenes hoppelængde mellem højre og venstre ben.

Estimatet på 16.28 er den estimerede middelværdi for forskellen i hoppelængde mellem pigerne og drengene. Den er signifikant med en p-værdi under 0.05 (så vi kan afvise null-hypotesen om at den sande værdi af estimatet er 0).
Den har et 95% ki på: 16.283+c(-1,1)*1.96*4.714 =  7.04356 25.52244

der er derfor statisisk evidens for at pigerne - i gennemsnit - hopper længere på højre end venstre ben. Forskellen estimeres til -3.775+16.283 = 12.508.
Så forskellen på højre og venstre er, for drengene -3.775 cm. En pige vil have en forskel der er 16.283 cm længere end en dreng (i gennemsnit).

