---
title: "Konfidensintervaller og hypotesetests"
subtitle: "Standard Error of the Mean"
format: 
  revealjs:
    logo: "kubdatalab.png"
    css: webr-custom.css
engine: knitr
filters:
  - webr
---

```{r echo = FALSE, warnings = FALSE, message = FALSE}
library(gt)
library(tidyverse)
```

## Hvorfor var normalfordelingen vigtig?

Der er ofte typeopgaver til eksamen hvor I skal demonstrere at I forstûËr den

Og hvor I skal bruge qnorm og pnorm til at regne frem og tilbage.

## Men ogsûË fordi!
:::: smaller

:::: {.fragment}
Vi kunne _rigtig_ godt tûÎnke os at vide hvad det gennemsnitlige systoliske blodtryk for en gruppe patienter er.
::::
:::: {.fragment}
Det er ikke realistisk at mûËle blodtryk pûË _alle_ patienter i den gruppe.
::::
:::: {.fragment}
I stedet kan vi tage en stikprû¡ve, og mûËle blodtrykket pûË de patienter.
::::
:::: {.fragment}
Men det fortûÎller os kun hvad gennemsnittet er i _den_ stikprû¡ve.
::::
:::: {.fragment}
Ikke hvad den "sande" middelvûÎrdi for _hele_ populationen er.
::::
:::: {.fragment}
Vi har normalt "kun" en stikprû¡ve, som vi har trukket fra populationen.
::::
:::: {.fragment}
Vi kender ikke den "sande" middelvûÎrdi i populationen.
::::
:::: {.fragment}
Eller den "sande" spredning/standardafvigelse
::::
:::: {.fragment}
Men vi vil stadig _rigtig_ gerne kunne sige noget om hvad den "sande" middelvûÎrdi er.
:::: 
:::

## Den centrale grûÎnsevûÎrdisûÎtning:

Tager vi tilstrûÎkkeligt mange (tilpas store) stikprû¡ver, vil disse stikprû¡vers middelvûÎrdier
fû¡lge normalfordelingen.

Den normalfordeling vil have en middelvûÎrdi der er lig med den "sande" middelvûÎrdi for
populationen.



## CLT?

:::: smaller
Vi er interesseret i gennemsnitshû¡jden af danske mûÎnd. Vi ved ikke hvilken sandsynlighedsfordeling der beskriver danske mûÎnds hû¡jde.

:::: {.fragment}

SûË vi tager en stikprû¡ve pûË eksempelvis 20 mûÎnd fra populationen (alle danske mûÎnd) og mûËler deres hû¡jde.

::::
:::: {.fragment}

Vi beregner gennemsnittet af den stikprû¡ve og gemmer det.

::::
:::: {.fragment}

Det gentager vi mange gange. Ny stikprû¡ve - mûËl - beregn gennemsnit. Ny stikprû¡ve - mûËl - beregn gennemsnit.

::::
:::: {.fragment}

Det gû¡r vi mange gange. 

::::
:::: {.fragment}

Det giver en masse gennemsnit/middelvûÎrdier.

::::
:::: {.fragment}

_De middelvûÎrdier vil fû¡lge normalfordelingen._ 

::::
:::: {.fragment}

_Uanset_ hvilken sandsynlighedsfordeling danske mûÎnds hû¡jde fû¡lger.

::::
:::: {.fragment}

Det kan man fû¡re bevis for. Men det springer vi over.
:::: 
::::

## En gang til - det er vigtigt!

Hvis vi tager mange stikprû¡ver, og beregner deres middelvûÎrdier. SûË vil de middelvûÎrdier fû¡lge normalfordelingen.

Det gûÎlder kun hvis stikprû¡ven er tilpas stor. Ofte er 30 nok.

Hvis populationen selv er normalfordelt, er middelvûÎrdien normalfordelt uanset stû¡rrelsen af stikprû¡ven.

BemûÎrk at vi ikke kender disse middelvûÎrdiers spredning. Eller hvad middelvûÎrdien af middelvûÎrdierne er. Det kommer vi til.

## CLT demo

::: {.webr-side-by-side}
```{webr-r}
#| context: interactive
#| layout: horizontal
#| autorun: false
data <- mean(rexp(20))
data <- c(data, mean(rexp(20)))
hist(data)

```
:::


## Hvordan hjûÎlper det os?

:::: evensmaller

Hvis vi kender spredningen pûË stikprû¡vens middelvûÎrdier.

:::: {.fragment}
Kan vi beregne et 95% KI for den middelvûÎrdi.
::::
:::: {.fragment}

Det interval vil, i 95% af tilfûÎldene, indeholde den sande middelvûÎrdi for populationen.
::::
:::: {.fragment}
```{r}
library(ggplot2)

# "Ukendte" parametre (kun til illustration)
mu <- 100
sigma <- 15

# En stikprû¡ve giver dette estimat
xbar <- 104
se <- 3

# 95% konfidensinterval
lower <- xbar - 1.96 * se
upper <- xbar + 1.96 * se

# Data til normalfordeling
df <- data.frame(
  x = seq(mu - 4*sigma, mu + 4*sigma, length.out = 500)
)
df$y <- dnorm(df$x, mean = mu, sd = sigma)

ggplot(df, aes(x, y)) +
  geom_line(linewidth = 1) +
  
  # Sand middelvûÎrdi (ukendt i praksis)
  geom_vline(xintercept = mu, linetype = 2, linewidth = 1, color = "blue") +
  
  # Stikprû¡vemiddelvûÎrdi
  geom_vline(xintercept = xbar, linewidth = 1, color = "red") +
  
  # 95% konfidensinterval
  geom_segment(
    aes(x = lower, xend = upper,
        y = max(y)*0.15, yend = max(y)*0.15),
    linewidth = 1.2
  ) +
  
  # Endestykker
  geom_segment(
    aes(x = lower, xend = lower,
        y = max(y)*0.12, yend = max(y)*0.18),
    linewidth = 1
  ) +
  geom_segment(
    aes(x = upper, xend = upper,
        y = max(y)*0.12, yend = max(y)*0.18),
    linewidth = 1
  ) +
  
  # Labels
  annotate("text", x = mu-15, y = max(df$y)*0.95,
           label = "Sand middelvûÎrdi\n(ukendt)",
           vjust = -0.1,
           color = "blue") +
  
  annotate("text", x = xbar, y = max(df$y)*0.85,
           label = "Stikprû¡vemiddelvûÎrdi",
           hjust = -0.1,
           color = "red") +
  
  annotate("text", x = xbar, y = max(df$y)*0.22,
           label = "95% konfidensinterval",
           vjust = 0) +
  
  labs(
    x = "VûÎrdi",
    y = "TûÎthed"
  ) +
  
  theme_minimal()
```
::::
::::

## Hvad er et 95% konfidensinterval?

. . .

Det er det interval, som, hvis vi beregner det "mange" gange, i 95% af tilfûÎldene vil indeholde den sande vûÎrdi.

. . .

Vi har et estimat. Det er vores bedste bud. Men vi ved at det nok ikke er 100% korrekt. Det er nûÎppe den "sande" vûÎrdi.

. . .

Men vi kan beregne et interval.

. . .

Intuitivt kan vi forstûË det interval, som at vi er 95% sikre pûË indeholder den sande vûÎrdi.

. . .

Eller mere korrekt, at hvis vi beregner et interval ud fra tilstrûÎkkeligt mange stikprû¡ver, sûË vil den sande vûÎrdi vûÎre indeholdt i 95% af de intervaller.

## Hvad er et 95% konfidensinterval?

Da vi talte om normalfordelingen mû¡dt vi "normalomrûËdet".

. . .

Det omrûËde, hvor, hvis vûÎrdierne var normalfordelte, hvor vi kan forvente at finde 95% af dem.

. . .

MiddelvûÎrdierne af stikprû¡verne vil, nûËr vi har nok af dem, vûÎre normalfordelte.

. . .

SûË 95% af vores stikprû¡ver vil have en middelvûÎrdi der ligger inden for det omrûËde.


## Hvordan beregner vi sûË det?

:::: smaller
Da vi beregnede normalomrûËdet skulle vi bruge en middelvûÎrdi og en standardafvigelse.

::: {.fragment}

Standardafvigelsen fortûÎller hvordan de enkelte mûËlinger i vores stikprû¡ve afviger fra middelvûÎrdien af stikprû¡ven.
:::
::: {.fragment}
Ikke hvordan middelvûÎrdierne fra mange stikprû¡ver afviger.
:::
::: {.fragment}
Vi springer matematikken over, men spredningen af middelvûÎrdien af stikprû¡ven kalder vi "Standard Error of the Mean". SEM blandt venner.
:::
::: {.fragment}
Og den vi beregner vi ved

$$SEM = \frac{\sigma}{\sqrt{n}}$$

:::

::::

:::: notes
Intuitivt: Jo mindre sigma vi har i stikprû¡ven, jo tûÎttere ligger observationerne
pûË hinanden. Det gû¡r de nok ogsûË i populationen. Og tûÎttere de ligger pûË hinanden 
jo bedre er vores estimat nok. Og jo stû¡rre stikprû¡ve vi har, jo mere prûÎcist
bliver det nok.

::::


## En del af en eksamensopgave
:::: {.columns}
:::: {.column}
:::: evensmaller
Vi fûËr oplyst "summariske regnestû¡rrelser" for plasma magnesium for diabetikere. Vi fûËr lov at antage at 
plasma magnesium er normalfordelt for de to populationer stikprû¡verne er trukket fra:
```{r, echo = FALSE}
tribble(~gruppe, ~Antal, ~Gennemsnit, ~Spredning,
"Diabetikere", 227, 0.719, 0.068,
"Ikke-diabetikere", 140, 0.810, 0.057) |> gt()
```

Beregn 95% konfidensinterval (KI) for hver af de to grupper.

Ja, det ligner noget vi har set fû¡r. Dengang skulle vi se pûË det interval der indeholdt 95% af observationer. Nu skal vi estimere to middelvûÎrdier.

::::

::::
:::: {.column}
```{webr-r}
#| context: interactive
#| layout: horizontal
#| autorun: false
```
::::
::::

:::: notes

$SEM_{dia} = \frac{0.068}{\sqrt(227)}$


$SEM_{ikke-dia} = \frac{0.057}{\sqrt(140)}$

det vi skal lûÎgge mûÎrke til er, at middel for diabetikere ikke er indeholdt i ki for non diabetikere.
Og omvendt.  
Er der forskel?
::::

## TestvûÎrdi
:::: smaller
Vi fandt et 95% KI for plasma-magnesium for diabetikere: [0.7101539, 0.7278461]. SEM var 0.004513319

Nu fûËr vi en vûÎrdi for plasma-magnesium for ikke-diabetikere. Det giver os et estimat for plasma-magnesium for ikke-diabetikere pûË 0.810.

Er den sûË tûÎt pûË vûÎrdierne for diabetikerne, at vi ikke kan se forskel? Eller er den sûË langt vûÎk at vi kan konkludere, at den nok er forskellig?

:::: {.fragment}

Vi kan intuitivt se at hvis 0.810 ikke er indeholdt i KI, og KI med 95% sikkerhed indeholder den sande vûÎrdi - sûË er 0.810 nok sûË langt vûÎk fra den sande vûÎrdi, at der mûË vûÎre en forskel.

::::

:::: {.fragment}

Eller at 0.81 ligger sûË langt vûÎk fra 0.719, at sandsynligheden for at 0.81 er indeholdt i konfidensintervallet, er _meget_ lille.

::::

::::

## TestvûÎrdi

Man kan ogsûË se, at:

$\frac{0.810-0.719}{SEM} = \frac{0.810-0.719}{0.004513319} = 20.16255$

. . .

Det er det samme som:

$0.81 = 0.719 + 20.16255\cdot SEM$

. . .

Vi kalder 20.16255 for testvûÎrdien. 

. . .

Den kritiske vûÎrdi ved 95% er 1.96. Er 20.16255 stû¡rre? Ja, sûË ligger vûÎrdien lûÎngere vûÎk end 1.96 standardfejl fra (estimatet for) middelvûÎrdien. Og sûË ligger den udenfor 95% konfidensintervallet.

## Visualiseret

```{r}
library(ggplot2)

# TestvûÎrdi
z_val <- (0.81 - 0.719) / 0.004513319

# Data for standard normal
x <- seq(-5, 22, length.out = 1000)

df <- data.frame(
  x = x,
  y = dnorm(x)
)

ggplot(df, aes(x, y)) +
  geom_line(linewidth = 1) +
  
  # 95% acceptomrûËde
  geom_area(
    data = subset(df, x >= -1.96 & x <= 1.96),
    aes(x, y),
    alpha = 0.3
  ) +
  
  # Kritiske vûÎrdier
  geom_vline(xintercept = c(-1.96, 1.96), linetype = "dotted") +
  
  # TestvûÎrdi
  geom_vline(xintercept = z_val, linewidth = 1.2) +
  
  # Labels
  annotate("text", x = 1.96, y = 0.35,
           label = "1.96", hjust = -0.1) +
  
  # ã HER: label til venstre for stregen
  annotate("text", x = z_val - 0.5, y = 0.1,
           label = paste0("z = ", round(z_val, 2)),
           hjust = 1) +
  
  labs(
    x = "Antal standardfejl (z)",
    y = "TûÎthed",
    title = "Hypotesetest pûË z-skala"
  ) +
  
  theme_minimal(base_size = 16)
```


## Hypotesetest

Det var en hypotesetest.

. . .

Vi testede om 0.810 kunne vûÎre indeholdt i konfidensintervallet pûË [0.7101539, 0.7278461] og SEM =  0.004513319.

. . .

Det kan vi se at den ikke er. Afvigelsen er stor, men det kunne jo vûÎre et statistisk tilfûÎlde. 

. . .

Hvordan tester vi det mere generelt?

## Hvad er en hypotese
:::: smaller
En antagelse om en parameter i populationen.

:::: {.incremental}
- En bestemt middelvûÎrdi, eg $\mu = 0.81$
- En bestemt forskel pûË to middelvûÎrdier, ofte som $\mu_1 - \mu_2 = 0$
- En bestemt andel eller ratio (senere)
::::
:::: {.fragment}
Vi opstiller en null-hypotese $H_0$:
::::
:::: {.fragment}

- $\mu = 0.81$
- $\mu_1 - \mu_2 = 0$
::::
:::: {.fragment}

Eller mere generelt $\theta = \theta_0$. $\theta_0$ den konkrete vûÎrdi vi tester parameteren imod, eg. 0.81 eller 0.
::::
:::: {.fragment}

I praksis "ingen forskel" eller "ingen effekt".
::::
::::
## Den alternative hypotese
:::: smaller

:::: {.fragment}
Kaldet $H_A$, enten at 
::::
:::: {.fragment}
- $\mu \neq 0.81$
- $\mu_1 - \mu_2 \neq 0$
::::
:::: {.fragment}
Det er tosidet.
::::
:::: {.fragment}
Eller, ensidet:

- $\mu > 0.81$ eller
- $\mu < 0.81$

::::
:::: {.fragment}
Tosidet: Enhver forskel  
Ensidet: En forskel i en bestemt retning
::::
::::

## Kernen i hypotesetesten

Vi har en null-hypotese, $H_0: \theta = \theta_0$.

. . . 

Hvor vi tester om $\theta_0$ kunne vûÎre den "sande" vûÎrdi i populationen; givet vores data, som har givet os et estimat 
$\hat{\theta}$ fra vores observationer.

. . .

Vi kigger lige nu pûË middelvûÎrdier og ville normalt skrive $\mu$. Men bruger $\theta$ fordi vi sûË kan generalisere.

. . .

Hvor langt ligger estimatet fra $H_0$, mûËlt i standardfejl?

. . .

Ligger den for langt vûÎk, _forkaster_ vi $H_0$. Det betyder _ikke_ (!) at $H_A$ er sand eller bevist.


## Hvor langt er for langt?

. . .

Hvis estimatet ligger "for langt" fra $H_0$, forkaster vi $H_0$ (og konkluderer at data understû¡tter $H_A$). 

. . .

NûËr vi skal tage stilling til hvor langt for langt er, skal vi vûÎlge hvor stor risiko vi vil lû¡be for at forkaste $H_0$. Selvom $H_0$ faktisk er sand.

. . .

Den risiko betegner vi $\alpha$. Normalt sûÎtter vi den til 5%, eller 0.05.

. . . 

VûÎr vûËgne hvis opgaven taler om noget som helst andet!

## Det er den kritiske vûÎrdi

To-sidet. Hvor vi er interesseret i enhver forskel:

```{r}
z_crit <- qnorm(0.975)

df_plot <- data.frame(x = seq(-4, 4, length.out = 1000))
df_plot$y <- dnorm(df_plot$x)

ggplot(df_plot, aes(x, y)) +
  geom_line(linewidth = 1) +
  geom_area(
    data = subset(df_plot, x <= -z_crit),
    fill = "red", alpha = 0.25
  ) +
  geom_area(
    data = subset(df_plot, x >= z_crit),
    fill = "red", alpha = 0.25
  ) +
  geom_vline(xintercept = c(-z_crit, z_crit), linetype = 2, linewidth = 1) +
  
  annotate("text", x = -z_crit, y = 0.35, label = "-1.96", hjust = 1.1) +
  annotate("text", x = z_crit, y = 0.35, label = "1.96", hjust = -0.1) +
  
  # ÞË Nye labels
  annotate("text", x = -2.5, y = 0.05, label = "2.5%") +
  annotate("text", x =  2.5, y = 0.05, label = "2.5%") +
  
  labs(
    title = "Tosidet test, 5% signifikansniveau",
    subtitle = "De rû¡de omrûËder er forkastningsomrûËderne",
    x = "Teststû¡rrelse",
    y = "TûÎthed"
  ) +
  theme_minimal()
```

## Ensidet - stû¡rre end

```{r}
z_crit_right <- qnorm(0.95)

ggplot(df_plot, aes(x, y)) +
  geom_line(linewidth = 1) +
  geom_area(
    data = subset(df_plot, x >= z_crit_right),
    fill = "red", alpha = 0.25
  ) +
  geom_vline(xintercept = z_crit_right, linetype = 2, linewidth = 1) +
  
  annotate("text", x = z_crit_right, y = 0.35, label = "1.645", hjust = -0.1) +
  
  # ÞË Nyt: angivelse af alpha
  annotate("text", x = 2.2, y = 0.05, label = "5%") +
  
  labs(
    title = "Ensidet test: stû¡rre end",
    subtitle = "Vi forkaster kun i hû¡jre hale",
    x = "Teststû¡rrelse",
    y = "TûÎthed"
  ) +
  theme_minimal()
```


## Ensidigt - mindre end

```{r}
z_crit_left <- qnorm(0.05)

ggplot(df_plot, aes(x, y)) +
  geom_line(linewidth = 1) +
  geom_area(
    data = subset(df_plot, x <= z_crit_left),
    fill = "red", alpha = 0.25
  ) +
  geom_vline(xintercept = z_crit_left, linetype = 2, linewidth = 1) +
  
  annotate("text", x = z_crit_left, y = 0.35, label = "-1.645", hjust = 1.1) +
  
  # ÞË Nyt: angivelse af alpha
  annotate("text", x = -2.2, y = 0.05, label = "5%") +
  
  labs(
    title = "Ensidet test: mindre end",
    subtitle = "Vi forkaster kun i venstre hale",
    x = "Teststû¡rrelse",
    y = "TûÎthed"
  ) +
  theme_minimal()
```

## Den kritiske vûÎrdi
:::: smaller
Hvis vi vil finde enhver forskel, typisk at mu_1 - mu_2 = 0, er vi ligeglade med om testvûÎrdien er "for lille" eller "for stor". De 5% risiko vi accepterer kan derfor ligge pûË begge sider af kurven.

Har vi $\alpha = 0.5$ skal den altsûË fordeles pûË begge sider og vi bruger:

```{r echo = TRUE}
c(-1,1)*qnorm(1 - 0.05/2)
```

Hvis vi er interesseret i om en vûÎrdi er mindre ($H_A: \theta < \theta_0$) - sûË mûË testvûÎrdien gerne vûÎre for stor. Den mûË blot ikke vûÎre for lille.

```{r echo = TRUE}
qnorm(0.05)
```

Og hvis vi er interesseret i om en vûÎrdi er stû¡rre ($H_A: \theta > \theta_0$) - sûË mûË testvûÎrdien gerne vûÎre for lille. Den mûË blot ikke vûÎre for stor.

```{r echo = TRUE}
qnorm(1-0.05)
```

::::

## TestvûÎrdien

. . .

Vi har besluttet hvilken hypotese vi vil teste.

. . .

Vi har fundet den kritiske vûÎrdi - ud fra û¡nsket $\alpha$ og retningen af testen.

. . .

SûË mangler vi blot testvûÎrdien, som vi skal sammenligne med den kritiske vûÎrdi.

. . .

Der skal bruges to ting:  
Hvad er afstanden fra vores estimat til $H_0$, og  
standardfejlen, som vi skal bruge til at beregne den afstand mûËlt i standardfejl.



## Afstanden

Vi havde den generelle $H_0: \theta = \theta_0$

. . .

Eller hvis vi taler om middelvûÎrdier: $H_0: \mu = \mu_0$

. . .

Vi havde ogsûË et estimat pûË hvad $\mu$ kunne vûÎre. Det fik vi fra vores data.

. . .

Afstanden finder vi sûË ved at trûÎkke $\mu_0$ fra $\hat{\mu}$

. . .

:::: evensmaller

MiddelvûÎrdier ved vi godt hvordan vi beregner.  
Men vi bliver normalt ikke bedt om det til eksamen - der fûËr vi dem oplyst.  
Hvis vi skal sammenligne to middelvûÎrdier er $H_0$ typisk at forskellen pûË dem er 0.  
Til eksamen fûËr vi typisk enten oplyst to middelvûÎrdier, trûÎkker sûË den ene fra den anden.  
Eller ogsûË fûËr vi oplyst hvad forskellen er pûË dem.

SûË hvis vores estimat var 0.719 og vores null-hypotese var $\mu = 0.81$

Er afstanden: 0.719 - 0.81 = -0.091

::::

## Standardfejlen

Vi skulle mûËle afstanden i enheder af standardfejlen.

. . .

Den afhûÎnger af _hvad_ vi tester - ikke af hypotesen!

. . . 

For en enkelt middelvûÎrdi: SEM = $\frac{\sigma}{\sqrt{n}}$

. . .

Hvis vi sammenligner to middelvûÎrdier der ikke er parrede:

$SE(\hat{\mu}_1 - \hat{\mu}_2) = \sqrt{\frac{s_1^2}{n_1} + \frac{s_2^2}{n_2}}$

. . .

Og hvis data er parrede:

$SE(\bar{d}) = \frac{s_d}{\sqrt{n}}$

. . .

:::: evensmaller
Ofte kender vi ikke den "sande" $\sigma$ men har et estimat af standardafvigelserne fra data. SûË bruger vi latinske bogstaver i stedet for grûÎske. Matematikken er den samme.
::::

## Hov! Hvad betyder parret?
:::: evensmaller
Ikke-parrede data kommer fra to uafhûÎngige grupper. Med forskellige individer i hver gruppe.

- Behandling vs kontrol
- Kvinder vs mûÎnd

Her har vi to separate middelvûÎrdier. Og undersû¡ger variation mellem personer.

Parrede data kommer fra to grupper der _ikke_ er uafhûÎngige. SûË de afhûÎnger!

- Samme individer mûËlt to gange
- Matchede par

Det kan vûÎre 

- Fû¡r og efter behandling
- Tvillinger/matchede personer

Her undersû¡ger vi variation indenfor "samme" person.
::::
## Trin for trin

:::: {.incremental}

- Opstil $H_0$
- Er den alternative hypotese en- eller tosidet?
- VûÎlg signifikansniveau (typisk 0.05)
- Bestem den kritiske vûÎrdi (afhûÎnger af: En- eller tosidet og $\alpha$)
- Beregn estimatet
- Beregn standardfejlen
- Beregn testvûÎrdien
- Sammenlign testvûÎrdi med kritisk vûÎrdi
- Konkluder: Forkaster vi $H_0$? ja eller nej.
::::

## Tilbage til plasma magnesium

Vi fik oplyst "summariske regnestû¡rrelser" for plasma magnesium for diabetikere og ikke diabetikere. Og mûËtte antage normalfordeling i de to populationer:
```{r}
tribble(~gruppe, ~Antal, ~Gennemsnit, ~Sprdening,
"Diabetikere", 227, 0.719, 0.068,
"Ikke-diabetikere", 140, 0.810, 0.057)
```

Vi beregnede 95% konfidensintervaller pûË hver af de to grupper, og 
konstaterede at middelvûÎrdien for diabetikere ikke er indeholdt i KI for ikke-diabetikere og omvendt, og at derfor er er signifikant forskel pûË niveauet.

Det var i hvert fald konklusionen i modelbesvarelsen.

Hvordan kunne vi ellers teste - nûËr nu vi har lûÎrt den generelle metode for hypotesetestning.

## Forskellen pûË middelvûÎrdierne.

Er den 0?

Eller: 

$H_0: \mu_{dia} - \mu_{ejdia} = 0$



Er den alternative hypotese en eller to sidet?
vi er ude efter enhver forskel, sûË to-sidet.

signifikansniveau er 0.05 (et valg vi trûÎffer)

SûË den kritiske vûÎrdi er $\pm1.96$

Fra $H_0$ fûËr vi (indirekte) estimatet: 0.719-0.810 = -0.091

Og afstanden fra $H_0$ er sûË 0 - -0.091 = 0.091

Standardfejlen. To samples, ikke parrede: 

$SE(\hat{\mu}_1 - \hat{\mu}_2) = \sqrt{\frac{s_1^2}{n_1} + \frac{s_2^2}{n_2}}$

mu_1 = 0.719, s_1 = 0.068, n_1 = 227
mu_2 = 0.810, s = 0.057, n_2 = 140

og SE_diff derfor:
$SE_{diff} = \sqrt{\frac{0.068^2}{227} + \frac{0.057^2}{140}} = 0.00660$

TestvûÎrdien er sûË:

0.091/0.00660 = 13.78788

Den er stû¡rre end den kritiske vûÎrdi, og vi forkaster derfor $H_0$ - at forskellen er 0.




## Endnu en opgave

En gruppe patienter deles op i to, kontrol (318 patienter) og behandling (intervention, 323 patienter). Der mûËles blodtryk fû¡r behandling (baseline), og efter 12 mûËneders behandling.
Forskellen i systolisk blodtryk mellem baseline og efter 12 mûËneder, oplyses som "diff".
For kontrolgruppen fûËr vi oplyst at forskellen er -16.6 mmHg og spredningen er 19.9

For interventionsgruppen er de tilsvarende tal -19.6 og 17.4

Vi skal nu finde ud af om der er et signifikant fald i blodtrykket for interventionsgruppen.

Det ser jo ud til at det falder. Forskellen er -19.6, men er det signifikant? 
Kunne det tûÎnkes at den sande middelvûÎrdi er 0?

Det krûÎver at vi ved hvor sikker den middelvûÎrdi er. Og til det skal vi bruge SEM:

```{r}
SE <- 17.4/sqrt(323)
SE
```

Konfidensintervallet finder vi ved:

$$X +/- 1.96*SE$$


```{r}
-19.6 + c(1,-1)*1.96*SE
```

Hvis der ikke var sket et reelt, signifikant fald, ville 0 vûÎre indeholdt i det interval.
SûË det systoliske blodtryk falder signifikant i interventionsgruppen.

Er der et signifikant fald i kontrolgruppen?

Samme beregninger:

```{r}
SE <- 19.9/sqrt(318)
SE
```

Og konfidensintervallet:

```{r}
-16.6 + c(1,-1)*1.96*SE
```

Her er 0 heller ikke indeholdt i intervallet - faldet er signifikant.

Er faldet i blodtryk signifikant forskelligt?

De to konfidensintervaller overlapper. Men det er kun hvis et af dem indeholder centeret for det andet konfidensinterval at vi kan bruge konfidensintervaller til at afgû¡re om de er signifikant forskellige. 

SûË - forskel?




## maj 2025 opgave 2 a

Vi fûËr oplyst at et 95% konfidensinterval for en fû¡dselsvûÎgt er 3561.5 gram til 3583.4 gram. 
Vi fûËr ogsûË at vide at beregningen er baseret pûË 11279 kvinder.

Vi bliver nu spurgt hvor mange gange bredere konfidensintervallet ville blive hvis vi kun havde haft 
data fra 200 kvinder.

Den nedre grûÎnse for konfidensintervallet findes ved at trûÎkke 1.96 gange SEM fra middelvûÎrdien.
Den û¡vre grûÎnse finder vi ved at lûÎgge 1.96 gange SEM til middelvûÎrdien.

Med andre ord afhûÎnger bredden af standardfejlen, SEM. 

SEM finder vi ved at dividere standardafvigelsen med kvadratroden af antallet af observationer.

SûË i konfidensintervallet har vi divideret standardafvigelsen med sqrt(11279)

Nu har vi en stikprû¡vestû¡rrelse pûË 200. SûË finder vi bredden af konfidensintervallet ved at dividere 
standardafvigelsen med sqrt(200)

Eller - bredden af det fû¡rste konfidensinterval er 2*1.96*sd/sqrt(11279)

bredden af det andet konfidensinterval er 2*1.96*sd/sqrt(200)

Den ene divideret med den anden:

bredde200 / bredde11270 = sqrt(11270)/sqrt(200) = 7.5



ca 7ô§ gange bredere.




## En anden eksamensopgave - forskel pûË middelvûÎrdier

Vi undersû¡ger effekten af et blodtrykssûÎnkende prûÎparat i sammenligning med placebo. 

Vi fûËr oplyst regnestû¡rrelser for det systoliske blodtryk i mmHg for de to grupper:

```{r}
tribble(~Gruppe, ~n, ~gennemsnit, ~spredning,
"Behandling", 82, 152.5, 18.4,
"Placebo", 90, 156.5, 19.1)
```
mûË

Vi har to samples. SûË vi bruger two-sample t-test.
Vi er ude efter at se om forskellen mellem de to grupper 152.5-156.5 er signifikant forskellig fra 0.


$H_0: \mu_1 - \mu_2 = 0$

Vi har to grupper - sûË vi skal have beregnet den samlede standardfejl:


```{r}
sqrt((18.4/sqrt(82))^2 + (19.1/sqrt(90))^2)
```

et 95% konfidensinterval for forskellen er derfor:

4 +/- 1.96*s.e

Da det interval indeholder 0, er der ikke signifikant effekt - det beregnede 95% konfidensinterval for forskellen indeholder med 95% sandsynlighed 0.

testvûÎrdien:

## videre - û¡nsket stû¡rrelse af konfidensinterval 

Lidt kringlet eksamensspû¡rgsmûËl

Hvis antallet af forsû¡gspersoner der skal have behandlingen kaldes n_1 og antallet af personer i kontrollen (placebo) kaldes n_0.
og vi vil have at der er dobbelt sûË mange i kontrolgruppen som i forsû¡gsgruppen (n_0 = 2*n_1). hvor mange personer skal vi sûË have ialt,
hvis det 95% konfidensinterval vi beregnede lige fû¡r fûËr lûÎngden 8. Givet at spredningerne er uûÎndrede.

Puha.

Svaret vil vûÎre n0 + n1. Eller, 3*n1 fordi n0 er lig 2n1

Konfidensintervallet skal have en lûÎngde pûË 8.

SûË 1.96*s.e. hvor s.e. er den poolede standardfejl skal vûÎre 4. s.e. skal derfor vûÎre 4/1.96. Fordi den skal vûÎre 4 pûË hver side.


s.e. er givet ved 

sqrt((18.4/sqrt(n1))^2 + (19.1/sqrt(n0))^2) = s.e.

(18.4/sqrt(n1))^2 + (19.1/sqrt(n0))^2 = s.e.^2

18.4^2/n1 + 19.1^2/n0 = s.e.^2

18.4^2 / n1 + 19.1^2/2n1 = s.e^2

18.4^2 / n1 + 2*19.1^2 / n1 = se^2

18.4^2 + 2*19.1^2  = se^2 * n1

1068.18/((4/1.96)^2)

Her roder jeg ret meget rundt i udlednignen. 4=1.94*se_poolet. svaret er n1 = 125 og n er derfro 375

## endnu en eksamensopgave

:::: {.columns}
:::: {.column}

Vi har en population - fordelingen af hûÎmoglobin i populationen er normalfordelt.
middelvûÎrdi $\mu$ = 13.3 g/100 ml. Spredning $\sigma$ = 1.12 g/100 ml.

Vi udtager stikprû¡ver af stû¡rrelsen n. For hver af de stikprû¡ver beregnes stikprû¡vegennemsnittet. Disse stikprû¡vegennemsnit er normalfordelte
med middelvûÎrdi mu (hvis vi udtager uendeligt mange stikprû¡ver)

Hvad er spredningen i fordelingen af stikprû¡vegennemsnittene?

. . . 

Det er SEM. Den beregner vi ved $\frac{\sigma}{sqrt{n}}/$
::::
:::: {.column}

```{webr-r}
#| context: interactive
#| layout: horizontal
#| autorun: false
```

::::
::::

## del b

:::: {.columns}
:::: {.column}


Hvis vi sûÎtter n til 15, hvilken andel af stikprû¡verne vil ligge mellem 13.0 og 13.6 g/100ml?

. . . 

P(13.0 < X < 13.6)

. . . 

P(X < 13.6) - P(X< 13.0)

. . . 

standardiser. SEM = $\frac{\sigma}{\sqrt{n}}$, $\mu = 13.3$

. . . 

```{r}
1.12/sqrt(15)
```

. . . 

$P(Z < \frac{13.6 - 13.3}{0.2891828}) - P(Z < \frac{13.0 - 13.3}{0.2891828})$

. . . 
::::
:::: {.column}
```{webr-r}
#| context: interactive
#| layout: horizontal
#| autorun: false
```

::::
::::


## del c

:::: {.columns}
:::: {.column}


Hvor stor skal n vûÎre hvis 95% af stikprû¡verne skal have et snit der ligger mellem $\mu-0.2$ og $\mu+0.2$

. . .
95% intervallet er:

$\mu \pm 1.96SEM$

. . .

SûË $1.96SEM = 0.2$

. . .


$1.96\frac{\sigma}{\sqrt{n}} = 0.2$

. . .

IndsûÎt $\sigma$ og n og lû¡s for n
 
::::
:::: {.column}
```{webr-r}
#| context: interactive
#| layout: horizontal
#| autorun: false
```

::::
::::


## Hoppeeksamensopgave

man har undersû¡gt 249 bû¡rn for hvor langt de kan hoppe. Der er fû¡lgende variable i datasûÎttet:

idnr: lû¡benummer for personen
gender: Kû¡n, 1 dreng, 2 pige
age: barnets alder
height: barnets hû¡jde i cm
cohR: LûÎngde af hop pûË hû¡jre ben (cm)
cohL: LûÎngde af hop pûË venstre ben (cm)
diff: forskel pûË chohR og cohL

Vi fûËr ogsûË oplyst de fû¡rste fire observatiner:


```{r}
tribble(~idnr, ~gender, ~age, ~height, ~cohR, ~cohL, ~diff,
1, 1,10,148.2,185.9,207.3,-21.4,
2,2,9,136.2,257.4,223.0,34.4,
3,1,9,139.4,203.5,250.3,-46.8,
4,2,9,137.6,347.0,388.4,-41.4)
```
Og noget summarisk data:
>mean(cohR)
270.441
>mean(cohL)
265.3871
>mean(diff)
5.053815
>sd(cohR)
74.69524
>sd(cohL)
79.73807
>sd(diff)
37.87201

Er der overordnet forskel pûË hoppelûÎngde pûË hû¡jre og venstre ben?

Det er en parret t-test hvor vi ser pûË differencen. Vi skal bruge SEM.

SEM = 37.87201/sqrt(249) = 2.400041

middel/sem = 5.053815/2.400041 =  2.10572
Det udtrykker hvor mange s.e. den observerede differens ligger fra 0. Det er mere end 1.96, sûË forskellen er signifikant.

Vi finder p-vûÎrdien ved
2*pt(-abs(2.10572), df = 248)

b) 
gennemsnit og spredning for diff for pigerne beregnes til 12.51 og 36.15

NûËr Berit hopper 250 cm pûË hû¡jre ben, men kun 200 cm pûË venstre ben er der sûË grund til at tro at der er noget
galt med hendes venstre ben?

Eller - falder den diff vi ser for Berit uden for hvad vi forventer? AltsûË uden for 95% normalomrûËdet?

diff for Berit er 250-200 = 50.

NormalomrûËdet er 12.51 + c(-1,1)*1.96*36.15 = -58.344  83.364
Berits mûËling ligger inden for normalomrûËdet.

c)

Nu udfû¡res fû¡lgende annalyse:
summary(lm(diff~factor(gender)))
og vi fûËr dette resultat:



```{r echo = FALSE}
library(tidyverse)
library(gt)

tribble(~Term, ~Estimate, ~`Std. Error`, ~`t value`, ~`Pr(>|t|)`,
"(Intercept)", "-3.775", "3.471", "-1.087", "0.27795",
"factor(gender)2", "16.283", "4.714", "3.454", "0.00065***"

) |> 

  gt() |> 
  cols_label(
    Term = "",
    Estimate = "Estimate",
    `Std. Error` = "Std. Error",
    `t value` = "t value",
    `Pr(>|t|)` = "Pr(>|t|)"
  ) |> 
  cols_align(
    align = "left",
    everything()
  ) |> 
    
  tab_options(
    # Ydre kanter
    table.border.top.width = px(0),
    table.border.bottom.width = px(0),

    # Overskrift og kolonneetiketter
    heading.border.bottom.width = px(0),
    column_labels.border.top.width = px(0),
    column_labels.border.bottom.width = px(0),

    # Krop: ingen vandrette linjer
    table_body.hlines.width = px(0),
    table_body.border.bottom.width = px(0),

    # Gruppe-linjer (hvis nogen)
    table_body.border.top.width = px(0),
    row_group.border.top.width = px(0),
    row_group.border.bottom.width = px(0)
  ) |> 
  opt_table_font(
     font = list(google_font("Courier Prime"), default_fonts())) 
```

Hvilken analyse har vi gennemfû¡rt? Hvad kan vi konkludere? Fortolk de to vûÎrdier i sû¡jlen "Estimate" og beregn de tilhû¡rende
95% konfidensintervaller

Multipel lineûÎr regression med diff som afhûÎngig variabel, og kû¡n som kategorisk forklarende variabel.
vi har kû¡n som kategorisk variabel, og 2 er pigerne. Der er en signifikant kû¡nsforskel. 

Estimaet pûË -3.775 er den estimerede diff, altsûË forskel i hoppelûÎngde for drengene (da de er "baseline" eller reference kategori)
Den er ikke signifikant - da p er over 0.05.

et95% KI kan beregnes til: -3.775 + c(-1,1)*1.96*3.471 = -10.57816   3.02816
Intervallet indeholder 0, hvilket matcher at estimatet ikke er signifikant (vi kan ikke afvise null-hypotesen om at estimatet i virkeligheden
er 0) Der ser altsûË ikke ud til at vûÎre forskel i drengenes hoppelûÎngde mellem hû¡jre og venstre ben.

Estimatet pûË 16.28 er den estimerede middelvûÎrdi for forskellen i hoppelûÎngde mellem pigerne og drengene. Den er signifikant med en p-vûÎrdi under 0.05 (sûË vi kan afvise null-hypotesen om at den sande vûÎrdi af estimatet er 0).
Den har et 95% ki pûË: 16.283+c(-1,1)*1.96*4.714 =  7.04356 25.52244

der er derfor statisisk evidens for at pigerne - i gennemsnit - hopper lûÎngere pûË hû¡jre end venstre ben. Forskellen estimeres til -3.775+16.283 = 12.508.
SûË forskellen pûË hû¡jre og venstre er, for drengene -3.775 cm. En pige vil have en forskel der er 16.283 cm lûÎngere end en dreng (i gennemsnit).

