---
title: "Oversigt over standardfejl og kritiske værdier"
format:
  html:
    toc: true
execute:
  echo: true
  warning: false
  message: false
---

```{r}
library(ggplot2)
```

# Standardfejl — hvad er det?

Standardfejlen er usikkerheden på vores estimat.

Den fortæller, hvor meget estimatet ville variere fra stikprøve til stikprøve.

Den generelle idé er:

$$
\text{teststørrelse} = \frac{\text{estimat} - \text{hypotese}}{SE}
$$

Så når vi skal lave hypotesetest eller konfidensintervaller, er standardfejlen det afgørende led.

# De vigtigste situationer

## 1. Én middelværdi

Hvis vi har en stikprøve med middelværdi $\bar{x}$, standardafvigelse $s$ og størrelse $n$, er standardfejlen:

$$
SE(\bar{x}) = \frac{s}{\sqrt{n}}
$$

Her er:

- $s$: stikprøvens standardafvigelse
- $n$: antal observationer

Jo større $n$ er, desto mindre bliver standardfejlen.

## 2. Forskel mellem to middelværdier (ikke-parret)

Hvis vi sammenligner to uafhængige grupper, er estimatet forskellen mellem middelværdierne:

$$
\bar{x}_1 - \bar{x}_2
$$

Standardfejlen er:

$$
SE(\bar{x}_1 - \bar{x}_2) = \sqrt{\frac{s_1^2}{n_1} + \frac{s_2^2}{n_2}}
$$

Her er:

- $s_1, s_2$: standardafvigelserne i de to grupper
- $n_1, n_2$: stikprøvestørrelserne i de to grupper

Usikkerheden kommer altså fra begge grupper.

## 3. Parrede målinger

Ved parrede data laver vi først forskelle for hvert individ:

$$
d_i = x_i - y_i
$$

Derefter beregner vi middelværdien af forskellene:

$$
\bar{d} = \frac{1}{n}\sum_{i=1}^n d_i
$$

Standardafvigelsen af forskellene er:

$$
s_d = \sqrt{\frac{1}{n-1}\sum_{i=1}^n (d_i - \bar{d})^2}
$$

Standardfejlen bliver så:

$$
SE(\bar{d}) = \frac{s_d}{\sqrt{n}}
$$

Det afgørende er altså, at vi arbejder med forskellene, ikke med de to måleserier hver for sig.

## 4. Én andel

Hvis vi estimerer en andel $p$, er standardfejlen:

$$
SE(p) = \sqrt{\frac{p(1-p)}{n}}
$$

Her er:

- $p$: den observerede andel
- $n$: stikprøvestørrelsen

Variansen afhænger altså af selve andelen.

## 5. Forskel mellem to andele

Hvis vi sammenligner to andele, er standardfejlen:

$$
SE(p_1 - p_2) = \sqrt{\frac{p_1(1-p_1)}{n_1} + \frac{p_2(1-p_2)}{n_2}}
$$

Her kommer der igen et bidrag fra hver gruppe.

## 6. Odds ratio (OR)

For odds ratio arbejder vi på log-skala. Standardfejlen for $\log(OR)$ er:

$$
SE(\log(OR)) = \sqrt{\frac{1}{a} + \frac{1}{b} + \frac{1}{c} + \frac{1}{d}}
$$

hvor $a$, $b$, $c$, $d$ er cellerne i en 2x2-tabel.

Konfidensinterval og test laves på log-skala og kan bagefter transformeres tilbage ved at tage exponentialfunktionen.

## 7. Risk ratio (RR)

For risk ratio arbejder vi også på log-skala. Standardfejlen for $\log(RR)$ er:

$$
SE(\log(RR)) = \sqrt{\frac{1}{a} - \frac{1}{a+b} + \frac{1}{c} - \frac{1}{c+d}}
$$

Igen er $a$, $b$, $c$, $d$ cellerne i en 2x2-tabel.

# Kritiske værdier

Den kritiske værdi afhænger af to ting:

1. hvilken fordeling vi bruger
2. om testen er tosidet eller ensidet

Den afhænger ikke af om vi tester middelværdi, andel, OR eller RR. Det er standardfejlen, der ændrer sig mellem situationerne.

## Z-fordeling

Ved z-tests er de vigtigste kritiske værdier:

- tosidet 5%: $\pm 1.96$
- ensidet 5%: $1.645$ eller $-1.645$

I R:

```{r}
qnorm(0.975)
qnorm(0.95)
qnorm(0.05)
```

## t-fordeling

Ved t-tests afhænger den kritiske værdi af frihedsgraderne.

For én stikprøve er frihedsgraderne typisk:

$$
df = n - 1
$$

I R:

```{r}
qt(0.975, df = 24)
qt(0.95, df = 24)
qt(0.05, df = 24)
```

Jo større stikprøven er, desto mere ligner t-fordelingen normalfordelingen.

# Oversigt

| Situation | Standardfejl | Kritisk værdi |
|---|---|---|
| Én middelværdi | $s / \sqrt{n}$ | t |
| To middelværdier, ikke-parret | $\sqrt{s_1^2/n_1 + s_2^2/n_2}$ | t |
| Parrede målinger | $s_d / \sqrt{n}$ | t |
| Én andel | $\sqrt{p(1-p)/n}$ | z |
| To andele | $\sqrt{p_1(1-p_1)/n_1 + p_2(1-p_2)/n_2}$ | z |
| OR | $SE(\log(OR))$ | z |
| RR | $SE(\log(RR))$ | z |

# Illustration 1: tosidet kritisk område

```{r}
z_crit <- qnorm(0.975)

df_plot <- data.frame(x = seq(-4, 4, length.out = 1000))
df_plot$y <- dnorm(df_plot$x)

ggplot(df_plot, aes(x, y)) +
  geom_line(linewidth = 1) +
  geom_area(
    data = subset(df_plot, x <= -z_crit),
    fill = "red", alpha = 0.25
  ) +
  geom_area(
    data = subset(df_plot, x >= z_crit),
    fill = "red", alpha = 0.25
  ) +
  geom_vline(xintercept = c(-z_crit, z_crit), linetype = 2, linewidth = 1) +
  annotate("text", x = -z_crit, y = 0.35, label = "-1.96", hjust = 1.1) +
  annotate("text", x = z_crit, y = 0.35, label = "1.96", hjust = -0.1) +
  labs(
    title = "Tosidet test, 5% signifikansniveau",
    subtitle = "De røde områder er forkastningsområderne",
    x = "Teststørrelse",
    y = "Tæthed"
  ) +
  theme_minimal()
```

# Illustration 2: ensidet test, større end

```{r}
z_crit_right <- qnorm(0.95)

ggplot(df_plot, aes(x, y)) +
  geom_line(linewidth = 1) +
  geom_area(
    data = subset(df_plot, x >= z_crit_right),
    fill = "red", alpha = 0.25
  ) +
  geom_vline(xintercept = z_crit_right, linetype = 2, linewidth = 1) +
  annotate("text", x = z_crit_right, y = 0.35, label = "1.645", hjust = -0.1) +
  labs(
    title = "Ensided test: større end",
    subtitle = "Vi forkaster kun i højre hale",
    x = "Teststørrelse",
    y = "Tæthed"
  ) +
  theme_minimal()
```

# Illustration 3: ensidet test, mindre end

```{r}
z_crit_left <- qnorm(0.05)

ggplot(df_plot, aes(x, y)) +
  geom_line(linewidth = 1) +
  geom_area(
    data = subset(df_plot, x <= z_crit_left),
    fill = "red", alpha = 0.25
  ) +
  geom_vline(xintercept = z_crit_left, linetype = 2, linewidth = 1) +
  annotate("text", x = z_crit_left, y = 0.35, label = "-1.645", hjust = 1.1) +
  labs(
    title = "Ensided test: mindre end",
    subtitle = "Vi forkaster kun i venstre hale",
    x = "Teststørrelse",
    y = "Tæthed"
  ) +
  theme_minimal()
```

# Illustration 4: t-fordeling vs normalfordeling

```{r}
df_compare <- data.frame(
  x = rep(seq(-4, 4, length.out = 1000), 2),
  y = c(dt(seq(-4, 4, length.out = 1000), df = 5),
        dnorm(seq(-4, 4, length.out = 1000))),
  model = rep(c("t-fordeling, df = 5", "normalfordeling"), each = 1000)
)

ggplot(df_compare, aes(x, y, linetype = model)) +
  geom_line(linewidth = 1) +
  labs(
    title = "t-fordeling og normalfordeling",
    subtitle = "Ved få frihedsgrader har t-fordelingen tykkere haler",
    x = "Teststørrelse",
    y = "Tæthed",
    linetype = ""
  ) +
  theme_minimal()
```

# Den centrale pointe

Det er standardfejlen, der afhænger af situationen.

Det er den kritiske værdi næsten ikke.

Ved 5% niveau kan man ofte tænke:

- tosidet: omkring 2
- ensidet: omkring 1.65

For middelværdier med små stikprøver bruger vi dog t-fordelingen i stedet for z-fordelingen.

# Kort opsummering

Når vi laver en hypotesetest, skal vi kunne tre ting:

1. beregne estimatet
2. beregne standardfejlen
3. finde den kritiske værdi

Derefter sammenligner vi:

$$
\frac{\text{estimat} - \text{hypotese}}{SE}
$$

med den kritiske værdi.
